---
title: "แนวทางจัดการ Missing Outcome ในการพัฒนาโมเดลทำนาย: CCA, IPW และ Semi-Supervised"
author: "OpenAI"
format:
  html:
    toc: true
    toc-depth: 3
    number-sections: true
    theme: cosmo
lang: th
execute:
  echo: true
  warning: false
  message: false
editor: visual
---

# บทนำ

เอกสารนี้สรุปแนวทางจัดการกรณี **ตัวแปรตาม (outcome / label / target variable) มีค่าสูญหาย** ในการพัฒนาโมเดลทำนายแบบ supervised learning โดยเน้น 3 แนวทางที่ใช้ได้จริงและมีตรรกะต่างกันชัดเจน ได้แก่

1.  **Complete-Case Analysis (CCA)**
2.  **Inverse Probability Weighting (IPW)**
3.  **Semi-Supervised Learning (SSL)**

แก่นของปัญหานี้คือ outcome ที่หาย **ไม่เหมือน** predictor ที่หาย เพราะเมื่อ label หาย เราไม่ได้ขาดแค่ข้อมูลหนึ่งช่อง แต่เราขาด “คำตอบจริง” ที่ใช้สอนโมเดลโดยตรง ดังนั้นวิธีจัดการต้องสอดคล้องกับเป้าหมายของงานว่าเราต้องการ

-   โมเดลสุดท้ายตัวเดียวเพื่อนำไปใช้จริง
-   การประเมินว่าแนวทางใดให้ predictive performance ดีกว่า
-   หรือการใช้ประโยชน์จากข้อมูลที่ไม่มี label จำนวนมาก

งานด้าน prediction modeling สมัยใหม่ยังเตือนชัดว่าแนวคิด multiple imputation แบบที่นิยมใช้ในงานอนุมานเชิงสถิติ อาจไม่สอดคล้องกับโจทย์ของโมเดลทำนายเสมอไป โดยเฉพาะเมื่อคิดถึงขั้น deploy โมเดลจริง[^1]. ส่วนงาน tutorial ด้าน missing data ก็ยืนยันว่า multiple imputation เป็นวิธีสำคัญในโลกสถิติ แต่ต้องเข้าใจสมมติฐานและเป้าหมายของการวิเคราะห์ให้ถูกก่อน[^2].

[^1]: Sisk, R., Sperrin, M., Peek, N., van Smeden, M., & Martin, G. (2023). *Imputation and missing indicators for handling missing data in the development and implementation of clinical prediction models: a simulation study.* https://pmc.ncbi.nlm.nih.gov/articles/PMC10515473/

[^2]: Austin, P. C., White, I. R., Lee, D. S., & van Buuren, S. (2021). *Missing Data in Clinical Research: A Tutorial on Multiple Imputation.* https://pmc.ncbi.nlm.nih.gov/articles/PMC8499698/

## เป้าหมายการเรียนรู้

เมื่อเรียนจบหัวข้อนี้ ผู้เรียนควรสามารถ

-   อธิบายได้ว่า missing outcome ต่างจาก missing predictor อย่างไร
-   เปรียบเทียบแนวคิดของ CCA, IPW และ SSL ได้
-   เลือกแนวทางเบื้องต้นให้เหมาะกับลักษณะข้อมูล
-   วาง workflow ใน R สำหรับแต่ละแนวทางได้

# ทำไม Missing Outcome ถึงยากกว่าที่คิด

ถ้าตัวแปรอิสระบางตัวหาย เรามักยังมี label จริงอยู่ จึงสามารถใช้วิธี imputation หรือ model-based preprocessing ได้ง่ายกว่า แต่ถ้า **outcome หาย** แปลว่าแถวนั้นไม่มีคำตอบจริงให้โมเดลเรียนรู้ ดังนั้นคำถามสำคัญจะเปลี่ยนจาก

> “จะเติมข้อมูลช่องนี้อย่างไร?”

เป็น

> “จะใช้ข้อมูลที่เหลืออยู่อย่างไรให้เกิดอคติน้อยที่สุด?”

หรือในบางกรณี

> “ข้อมูลที่ไม่มี label จะยังช่วยโมเดลได้หรือไม่?”

## คำถามหลักที่ต้องตอบก่อนเลือกวิธี

1.  Outcome หาย **มากแค่ไหน**
2.  การหายเกิดแบบ **น่าจะสุ่ม** หรือมีแนวโน้มสัมพันธ์กับตัวแปรอื่น
3.  ข้อมูลที่ outcome หายควรตีความเป็น
    -   แถวที่ต้องตัดทิ้ง
    -   แถวที่ต้องชดเชยด้วยน้ำหนัก
    -   หรือแถวที่เป็น **unlabeled data** สำหรับ semi-supervised learning
4.  เป้าหมายคือ
    -   สร้าง **final deployable model**
    -   หรือเปรียบเทียบวิธีเพื่อการวิจัย/ประเมิน

# ภาพรวม 3 แนวทาง

## ตารางเปรียบเทียบสั้น

| วิธี | หลักคิด | เหมาะเมื่อ | จุดแข็ง | ข้อจำกัด |
|---------------|---------------|---------------|---------------|---------------|
| CCA | ใช้เฉพาะแถวที่มี outcome ครบ | outcome หายไม่มาก และต้องการ baseline ชัดเจน | ตรงไปตรงมา ได้โมเดลเดียวทันที | เสี่ยง bias ถ้าการหายไม่สุ่ม |
| IPW | ใช้น้ำหนักชดเชยความน่าจะเป็นที่แถวจะถูกสังเกต outcome | สงสัยว่าคนที่มี outcome ครบไม่เป็นตัวแทนของทุกคน | ยังได้โมเดลเดียว และแก้ selection bias ได้บางกรณี | พึ่งสมมติฐานว่าโมเดลความน่าจะเป็นของการถูกสังเกตถูกต้อง |
| SSL | ใช้ข้อมูลมี label และไม่มี label ร่วมกัน | มี unlabeled data จำนวนมาก โดยเฉพาะโจทย์ classification | ใช้ประโยชน์จากข้อมูลไม่มี label ได้ | ไม่ได้แก้ selection bias โดยตรง และมักเหมาะกับ classification มากกว่า |

# วิธีที่ 1: Complete-Case Analysis (CCA)

## Concept

CCA คือการ **ใช้เฉพาะแถวที่มี outcome ครบ** แล้วตัดแถวที่ outcome หายออกจากกระบวนการ train โมเดล วิธีนี้เป็น baseline ที่สำคัญมาก เพราะเรียบง่าย ชัดเจน และจบที่ **โมเดลเดียว** ทันที

ในบางบริบท โดยเฉพาะเมื่อความสูญหายอยู่ที่ outcome เป็นหลัก CCA อาจให้ผลที่สมเหตุสมผลและ practical กว่าแนวทางที่ซับซ้อนกว่า หากสัดส่วนข้อมูลที่หายไม่สูงเกินไปและไม่มีหลักฐานชัดว่าการหายมีอคติรุนแรง[^3].

[^3]: van Buuren, S. *Flexible Imputation of Missing Data* (online edition). https://stefvanbuuren.name/fimd/

## ตรรกะของวิธี

1.  กรองเฉพาะแถวที่ outcome ไม่เป็น `NA`
2.  แบ่ง train/test หรือทำ resampling ตามปกติ
3.  สร้าง recipe และ fit supervised model จากข้อมูลที่เหลือ
4.  ประเมินผลบน test set ที่มี outcome จริง

## ข้อดี

-   เข้าใจง่ายและสอนได้ง่าย
-   ไม่มีปัญหาเรื่อง “จะรวมหลายโมเดลจากหลายชุดข้อมูลอย่างไร”
-   ได้ final model ตัวเดียวทันที
-   เหมาะมากสำหรับใช้เป็น **baseline**

## ข้อจำกัด

-   ถ้าการหายของ outcome ไม่ได้สุ่ม อาจเกิด selection bias
-   ขนาดตัวอย่างลดลง
-   ถ้าหายเยอะ โมเดลอาจไม่มีพลังพอ

## ขั้นตอนการดำเนินงาน

### Step 1: ตรวจสัดส่วน outcome ที่หาย

```{r}
library(tidyverse)

# ตัวอย่าง
# df %>% summarise(prop_missing = mean(is.na(outcome)))
```

### Step 2: สร้างชุดข้อมูลสำหรับโมเดล

```{r}
model_data <- df %>%
  drop_na(outcome)
```

### Step 3: split และ train โมเดล

```{r}
library(tidymodels)

set.seed(123)
split_obj <- initial_split(model_data, prop = 0.8, strata = outcome)
train_data <- training(split_obj)
test_data  <- testing(split_obj)

rec <- recipe(outcome ~ ., data = train_data)

spec <- rand_forest(mtry = tune(), min_n = tune()) %>%
  set_engine("ranger") %>%
  set_mode("classification")

wf <- workflow() %>%
  add_recipe(rec) %>%
  add_model(spec)
```

## ข้อควรสอนย้ำ

CCA **ไม่ได้แปลว่าเป็นวิธีที่ดีที่สุดเสมอไป** แต่ควรถูกใช้เป็น baseline แทบทุกครั้ง เพื่อเปรียบเทียบกับวิธีอื่น

# วิธีที่ 2: Inverse Probability Weighting (IPW)

## Concept

IPW **ไม่เติมค่า outcome ที่หาย** แต่ใช้แนวคิดว่า

> คนที่ยังมี outcome อยู่บางคนควรมี “น้ำหนัก” มากกว่าคนอื่น เพราะคนกลุ่มนี้มีโอกาสหายสูงกว่า แต่ยังถูกสังเกตได้

วิธีนี้จึงเป็นการ **reweight complete cases** ให้แทน population เดิมได้ดีขึ้น โดยสร้างโมเดลความน่าจะเป็นที่แถวหนึ่งจะมี outcome ถูกสังเกต แล้วใช้น้ำหนักเป็นส่วนกลับของความน่าจะเป็นนั้น[^4][^5].

[^4]: Li, L., Shen, C., Li, X., & Robins, J. M. (2011). *On weighting approaches for missing data.* https://pmc.ncbi.nlm.nih.gov/articles/PMC3998729/

[^5]: Seaman, S. R., & White, I. R. (2013). *Review of inverse probability weighting for dealing with missing data.* https://pubmed.ncbi.nlm.nih.gov/21220355/

## ตรรกะของวิธี

ให้

-   `R = 1` ถ้ามี outcome
-   `R = 0` ถ้า outcome หาย

จากนั้นประมาณ

\[ P(R = 1 \mid X) \]

แล้วกำหนดน้ำหนักเป็น

\[ w_i = \frac{1}{P(R_i = 1 \mid X_i)} \]

หรือใช้ **stabilized weights** เพื่อลดความสุดโต่งของน้ำหนัก

## ข้อดี

-   ยังคงได้ **โมเดลเดียว** ตอนท้าย
-   เหมาะเมื่อสงสัยว่า complete cases ไม่เป็นตัวแทนของทั้งหมด
-   เป็นวิธีที่เชื่อมโยงกับ selection bias โดยตรง

## ข้อจำกัด

-   พึ่งสมมติฐานว่ากระบวนการหายอธิบายได้จากตัวแปรที่สังเกตได้
-   ถ้าโมเดลความน่าจะเป็นของการถูกสังเกตระบุผิด น้ำหนักจะไม่ช่วยมาก
-   ถ้ามีน้ำหนักสุดโต่ง โมเดลอาจไม่นิ่ง

## ขั้นตอนการดำเนินงาน

### Step 1: สร้างตัวแปรบอกการถูกสังเกต

```{r}
df_ipw <- df %>%
  mutate(observed = if_else(!is.na(outcome), 1, 0))
```

### Step 2: สร้าง propensity model ของการถูกสังเกต outcome

```{r}
obs_model <- glm(observed ~ x1 + x2 + x3,
                 data = df_ipw,
                 family = binomial())

df_ipw <- df_ipw %>%
  mutate(
    p_obs = predict(obs_model, newdata = df_ipw, type = "response"),
    ipw = mean(observed) / p_obs
  )
```

### Step 3: trim หรือ stabilize น้ำหนัก

```{r}
df_ipw <- df_ipw %>%
  mutate(ipw = pmin(ipw, quantile(ipw, 0.99, na.rm = TRUE)))
```

### Step 4: fit outcome model บน complete cases แบบ weighted

```{r}
df_labeled <- df_ipw %>%
  filter(observed == 1)

# ถ้าจะใช้ tidymodels
# ต้องประกาศ case weights ให้ถูกชนิด

df_labeled <- df_labeled %>%
  mutate(ipw = hardhat::importance_weights(ipw))

rec_ipw <- recipe(outcome ~ x1 + x2 + x3, data = df_labeled)

spec_ipw <- boost_tree(trees = 500) %>%
  set_engine("xgboost") %>%
  set_mode("classification")

wf_ipw <- workflow() %>%
  add_recipe(rec_ipw) %>%
  add_model(spec_ipw) %>%
  add_case_weights(ipw)

fit_ipw <- fit(wf_ipw, data = df_labeled)
```

## ข้อควรสอนย้ำ

IPW คือการ **ชดเชยคนหาย** ไม่ใช่ **เดาคนหาย**

พูดอีกแบบ

-   CCA = ใช้คนที่เหลืออยู่ทั้งหมดเท่า ๆ กัน
-   IPW = ใช้คนที่เหลืออยู่เหมือนกัน แต่ให้บางคนมีสิทธิ์ “พูดแทน” คนที่หายไปหลายคน

# วิธีที่ 3: Semi-Supervised Learning (SSL)

## Concept

Semi-supervised learning ใช้ทั้ง

-   ข้อมูลที่มี label
-   และข้อมูลที่ไม่มี label

ร่วมกันสร้างโมเดล โดยเฉพาะในโจทย์ **classification** ที่มี labeled data น้อย แต่ unlabeled data เยอะ วิธีนี้เหมาะเมื่อเรามอง outcome ที่หายเป็น **unlabeled cases** ไม่ใช่ missing data ที่ต้องชดเชยด้วยน้ำหนักหรือทิ้งทิ้งไปเลย[^6].

[^6]: González-Rosado, J., et al. *ssc: An R Package for Semi-Supervised Classification.* https://cran.r-project.org/web/packages/ssc/vignettes/ssc.pdf

หนึ่งในวิธีที่เข้าใจง่ายที่สุดคือ **self-training**

1.  train โมเดลจาก labeled data ก่อน
2.  ใช้โมเดลทำนาย unlabeled data
3.  เลือกเฉพาะตัวอย่างที่โมเดลมั่นใจสูง
4.  นำ pseudo-label กลับมาเติมใน labeled set
5.  วนซ้ำ

## ข้อดี

-   ใช้ประโยชน์จากข้อมูลที่ไม่มี label ได้
-   เหมาะเมื่อ labelled examples มีน้อย
-   มีแพ็กเกจเฉพาะใน R เช่น `ssc`

## ข้อจำกัด

-   ไม่ได้แก้ selection bias โดยตรง
-   ถ้าโมเดลเริ่มต้นผิด อาจเกิด error propagation
-   ใน R ecosystem วิธีพร้อมใช้เน้น classification มากกว่า regression

## ขั้นตอนการดำเนินงาน

### Step 1: แยก labeled / unlabeled

```{r}
labeled_data <- df %>% filter(!is.na(outcome))
unlabeled_data <- df %>% filter(is.na(outcome))
```

### Step 2: fit โมเดลเริ่มต้นจาก labeled data

```{r}
rec_ssl <- recipe(outcome ~ ., data = labeled_data)

spec_ssl <- boost_tree(trees = 300) %>%
  set_engine("xgboost") %>%
  set_mode("classification")

wf_ssl <- workflow() %>%
  add_recipe(rec_ssl) %>%
  add_model(spec_ssl)

fit_ssl <- fit(wf_ssl, data = labeled_data)
```

### Step 3: ทำนาย unlabeled และเลือกเฉพาะเคสที่มั่นใจสูง

```{r}
pred_class <- predict(fit_ssl, new_data = unlabeled_data, type = "class")
pred_prob  <- predict(fit_ssl, new_data = unlabeled_data, type = "prob")

pseudo_data <- bind_cols(unlabeled_data, pred_class, pred_prob)
```

### Step 4: ใช้แพ็กเกจเฉพาะ (แนะนำถ้าเป็น classification)

```{r}
# install.packages("ssc")
library(ssc)

# ตัวอย่างโครงคิด
# fit_self <- selfTraining(
#   Class ~ ., 
#   train = df_ssl,
#   learner = "C5.0",
#   pred = "raw"
# )
```

## ข้อควรสอนย้ำ

SSL เหมาะเมื่อโจทย์คือ

> “เรามีข้อมูลไม่มี label เยอะ จะใช้ประโยชน์จากมันได้ไหม?”

แต่ไม่ควรสอนให้ผู้เรียนเข้าใจว่า SSL เป็นคำตอบอัตโนมัติสำหรับ missing outcome ทุกกรณี เพราะถ้าปัญหาจริงคือ **selection bias ของการที่ใครถูกวัด outcome** IPW จะตอบโจทย์ตรงกว่า

# เปรียบเทียบเชิง workflow

## Workflow ของ CCA

1.  ตรวจ missing outcome
2.  ตัดแถวที่ outcome หาย
3.  split train/test
4.  train supervised model
5.  evaluate และ deploy model เดียว

## Workflow ของ IPW

1.  สร้าง indicator ว่า outcome ถูกสังเกตหรือไม่
2.  fit propensity model ของการถูกสังเกต outcome
3.  คำนวณน้ำหนัก IPW
4.  trim/stabilize น้ำหนัก
5.  fit supervised model บน complete cases แบบ weighted
6.  evaluate และ deploy model เดียว

## Workflow ของ SSL

1.  แยก labeled / unlabeled
2.  train initial classifier บน labeled
3.  pseudo-label ตัวอย่างที่มั่นใจสูง
4.  เติมกลับเข้า labeled set
5.  วนซ้ำ
6.  fit final classifier
7.  evaluate บน labeled holdout set ที่แยกไว้จริง

# แนวทางเลือกวิธีเบื้องต้น

## กรณีที่ 1: Outcome หายไม่มาก และอยากได้ baseline ที่ตรงไปตรงมา

เลือก **CCA** ก่อน

## กรณีที่ 2: สงสัยว่า complete cases ไม่เป็นตัวแทนของทั้งหมด

เลือก **IPW** หรืออย่างน้อยทำ IPW เป็น sensitivity analysis คู่กับ CCA

## กรณีที่ 3: มี unlabeled data เยอะ และโจทย์เป็น classification

พิจารณา **SSL** โดยเฉพาะ self-training หรือแพ็กเกจ `ssc`

# ข้อเสนอแนะเชิงการสอน

## สิ่งที่ควรเน้นให้ผู้เรียนเข้าใจ

1.  ปัญหา missing outcome ไม่ใช่เรื่อง “เติมค่า” อย่างเดียว
2.  วิธีแต่ละแบบตอบโจทย์คนละชนิด
3.  ต้องแยกให้ออกระหว่าง
    -   **แก้ selection bias**
    -   กับ **ใช้ unlabeled data**
4.  เป้าหมายสุดท้ายคืออะไร
    -   โมเดลเดียวสำหรับ deploy
    -   หรือเปรียบเทียบ performance ของหลายแนวทาง

## โครงสไลด์แนะนำ

-   สไลด์ 1: นิยามปัญหา missing outcome
-   สไลด์ 2: ทำไมมันต่างจาก missing predictor
-   สไลด์ 3: ภาพรวม 3 วิธี
-   สไลด์ 4: CCA
-   สไลด์ 5: IPW
-   สไลด์ 6: SSL
-   สไลด์ 7: decision framework
-   สไลด์ 8: ตัวอย่างโค้ดใน R

# สรุปท้ายบท

-   **CCA** เหมาะเป็น baseline และจบที่โมเดลเดียวทันที
-   **IPW** เหมาะเมื่ออยากแก้ selection bias ของข้อมูลที่ outcome ถูกสังเกต
-   **SSL** เหมาะเมื่อข้อมูลที่ outcome หายควรถูกมองเป็น unlabeled cases โดยเฉพาะใน classification

ไม่มีวิธีใดดีที่สุดสำหรับทุกสถานการณ์ การเลือกวิธีต้องยึดจาก

-   กลไกการหาย
-   เป้าหมายของงาน
-   และความเป็นไปได้ของการนำโมเดลไปใช้จริง

# เอกสารอ้างอิง