---
title: "การบ้าน: Feature Engineering"
format: html
execute:
  eval: false
toc: true
toc-depth: 2
number-sections: true
---

---
title: "HW_Feature_Engineering"
format: html
execute: 
  eval: false
---

## 1. วัตถุประสงค์

วัตถุประสงค์ของงานชิ้นนี้คือการพัฒนาโมเดลเพื่อจำแนกผลสัมฤทธิ์ของนักเรียนจากชุดข้อมูล student_data.csv ด้วย tidymodels ใน R โดยที่นิสิตจะต้องดำเนินการต่อไปนี้:

1. ดำเนินการทำ feature engineering โดยใช้แนวทางการจัดการข้อมูล 3 แบบ

2. ฝึกสอนโมเดลการเรียนรู้ของเครื่อง 3 โมเดล ได้แก่ Linear Regression, Lasso Regression และ Ridge Regression

3. ประเมินประสิทธิภาพของโมเดลจำแนกโดยใช้ Accuracy, Sensitivity, Specificity, F-measure และ AUC

4. เปรียบเทียบประสิทธิภาพของวิธีการจัดการข้อมูลที่แตกต่างกันและโมเดลที่แตกต่างกัน

5. สรุปและแปลความหมายผลลัพธ์


## 2. รายละเอียด

- ขั้นตอนที่ 1 : เรียก library ที่จำเป็น

```{r eval = F}
library(tidyverse)
library(tidymodels)
```


- ขั้นตอนที่ 2 : นำเข้าและสำรวจข้อมูลเบื้องต้น

```{r eval = F}
data <- read_delim("student-mat.csv", delim = ";")
```


- ขั้นตอนที่ 3 : แบ่งชุดข้อมูลเป็น train และ test 

```{r}
split <- initial_split(data, prop = ..., strata = ...)
train_data <- ... 
test_data <- ...
```


- ขั้นตอนที่ 4 : ดำเนินการสำรวจข้อมูลด้วย EDA

  - ตรวจสอบสถานะของตัวแปรว่าถูกต้องหรือยัง

  - ตรวจสอบการแจกแจงของตัวแปร

  - ตรวจสอบความสัมพันธ์ระหว่างตัวแปร และเนื่องจากเราจะใช้อัลกอริทึมในกลุ่ม linear regression มีแนวโน้มที่จะเกิดปัญหา multicollinerity หรือไม่? เพราะเหตุใด
  
**Note:** การสำรวจข้อมูลขอให้ใช้ทั้งวิธีการเชิงสถิติ และการใช้ทัศนภาพข้อมูลควบคู่กัน

- ขั้นตอนที่ 5 : ออกแบบการเตรียมข้อมูล

งานนี้ขอให้นิสิตทดลองเตรียมข้อมูลเพื่อนำไปสร้างโมเดลทำนาย 3 แบบ ได้แก่

  - **แบบที่ 1: (basic recipe)**  ใช้ `step_dummy(one_hot = FALSE)` เพื่อแปลงตัวแปรจัดประเภทให้เป็น dummy variable "ระวังว่าอาร์กิวเมนท์ one_hot ต้องมีค่าเท่ากับ FALSE" (ทำไม? หาคำตอบแล้วเขียนบอกมาด้วยนะครับ)
ใช้ step_normalize() เพื่อการแปลงคะแนนตัวแปรเชิงปริมาณให้เป็นคะแนนมาตรฐาน
นิสิตต้องระวังการวางลำดับของ step_xxx() หลายครั้งการวางลำดับที่แตกต่างกันส่งผลกระทบต่ออัลกอริทึมการเรียนรู้แตกต่างกัน ควรจัดลำดับของการ preprocess ให้เหมาะสม เขียนบอกมาด้วยนะครับ ว่าเราจัดลำดับอย่างไร เพราะเหตุใด?

  - **แบบที่ 2: (basic recipe + interaction)**
ใช้ `step_dummy()` + `step_normalize()` เหมือนในแบบที่ 1
ใช้ step_interact() เพื่อสร้าง term ปฏิสัมพันธ์ของตัวแปรอิสระ ตัวอย่างด้านล่างแสดงตัวอย่างการเขียนคำสั่ง
step_interact(terms = ~x1:x10) ## สร้างปฏิสัมพันธ์ 1 เทอม ได้แก่ x1*x10
step_interact(terms = ~x1:x2 + x2:x3) ## สร้างปฏิสัมพันธ์ 2 เทอมได้แก่ x1*x2 และ x2*x3
step_interact(terms = ~x1:x2:x3) ## สร้างเทอม 3-ways interaction x1*x2*x3 จำนวน 1 เทอม
step_interact(terms = ~x1:starts_with("x")) ## สร้างเทอมปฏิสัมพันธ์หลายเทอม ระหว่าง x1 กับตัวแปรทุกตัวที่ขึ้นต้นด้วย x
จากตัวอย่างคำสั่งจะเห็นว่าเราสามารถสร้าง terms ปฏิสัมพันธ์หลาย ๆ เทอมได้ง่าย ๆ  จริง ๆ  เราสามารถสร้างเทอมปฏิสัมพันธ์ทุกเทอมที่เป็นไปได้เลยก็ได้แล้วนำเข้าสู่โมเดล อย่างไรก็ตามวิธีการนี้ไม่มประสิทธิภาพ

การแก้ปัญหาข้างต้นทำได้โดยผู้วิเคราะห์อาจจะเลือกเทอมปฏิสัมพันธ์ที่น่าจะเป็นไปได้เข้าสู่การฝึกสอนโมเดล ซึ่งทำได้หลายวิธีการ เช่น (1) theory-driven และ (2) data-driven ในงานชิ้นนี้ขอให้นิสิตเลือกใช้แนวทาง data-driven โดยอิงกับ Principle of Interaction Search (Wu & Hamada, 2011) <-- อันนี้สอนไปแล้วรอบนึงในวิชา programming ถ้าจำไม่ได้ดูให้ handout ที่แจกให้ในคาบหัวข้อที่ 6. ครับ

แบบที่ 3: Yeo-Johnson Transformation 
ให้พิจารณาเลือกการเตรียมข้อมูลให้แบบที่ 1 หรือแบบที่  2 (เลือกมาแบบเดียวโดยมีเหตุผลประกอบ เขียนบอกมาด้วยนะครับ) ใช้ร่วมกับ step_YeoJohnson() นิสิตเลือกตัวแปรใดมาผ่านการแปลงด้วย Yeo-Johnson บ้างเพราะเหตุใด?
ขั้นตอนที่ 6: ระบุโมเดลการเรียนรู้ 3 โมเดล

ได้แก่ linear regression, lasso regression และ ridge regression (ตัวหลังนี้รันไปก่อน เดี๋ยวเราคุยกันในคาบเรียนครับ)

lm_spec <-  linear_reg() %>%
            set_engine("glm") %>%
            set_mode("classification")
lasso_spec <- linear_reg(penalty = tune() , mixture = 1) %>% ## การกำหนดให้ penalty = tune() แปลว่าเราจะปรับแต่ง hyperparameter ค่านี้
            set_engine("glmnet") %>%
            set_mode("classification")
ridge_spec <- <- linear_reg(penalty = tune() , mixture = 0) %>% ## การกำหนดให้ mixture = 0 แปลว่าเราจะใช้ ridge regression
set_engine("glmnet") %>%
set_mode("classification")
ขั้นตอนที่ 7 :  สร้าง workflow และ train model แต่ละตัว เช่น

lasso_wf <- workflow() %>%
               add_recipe(lasso_rec) %>%
               add_model(lasso_spec)
ขั้นตอนที่ 8 : ทดลอง train โมเดลการเรียนรู้บนค่า penalty ที่มีค่าเท่ากับ 0.0001, 0.001, 0.01, 0.1, 1 และ 10 โดยใช้ 5-folds CV ที่มีการทำซ้ำ 3 ครั้ง

การปรับแต่งค่า hyperparameter จะใช้ฟังก์ชัน tune_grid() ที่มีตัวอย่างการเขียนคำสั่งดังนี้

cv_folds <- vfold_cv(train_data , v = 5, repeats = 3) ## สร้างชุดข้อมูล k-fold CV ทำซ้ำ 3 ครั้ง
my_metrics <- metric_set(accuracy, roc_auc, sens, spec, f_meas, precision)
## สำหรับ linear regression ทำ cv จะใช้ fit_resamples() เพราะไม่มี hyperparameters ให้ tune ดังนี้
lm_cv_results <- lm_wf %>%
     fit_resamples(resamples = v, 
                   metrics = my_metrics,
                   control = control_resamples(save_pred = TRUE))
## สำหรับ lasso regression ทำ cv เราต้องใช้ tune_grid() เพราะมี hyperparameters ให้ tune ดังนี้
penalty_grid <- data.frame(penalty = c(0.0001,0.001,0.01,0.1,1,10)) ## สร้างเซตของ grid ที่ต้องการ
lasso_tune_results <- lasso_wf %>%
     tune_grid(
      resamples = cv_folds,
      grid = penalty_grid,
      metrics = my_metrics,
      control = control_grid(save_pred = TRUE)
      )
ขั้นตอนที่ 9 : เรียกดูผลการทดลอง

เราสามารถเรียกดูผลการทดลองในขั้นตอนที่ 8 ได้หลายวิธีการ วิธีการพื้นฐานทำได้สองลักษณะ ได้แก่

เรียกดูดัชนีวัดประสิทธิภาพของโมเดลที่กำหนดไว้ ใช้ฟังก์ชัน collect_metrics(summarize = FALSE) หรือ collect_metrics(summarize = TRUE) การกำหนดค่าอาร์กิวเมนท์ summarize ดังกล่าวแตกต่างกันมีผลอย่างไรเขียนตอบมาด้วยนะครับ  
เรียกดูค่าทำนาย ใช้ฟังก์ชัน collect_predictions() จะให้ค่าทำนายและค่าจริงจากแต่ละ validation fold
ขั้นตอนที่ 10 : รายงานผลการทดลอง

เปรียบเทียบแนวทางการเตรียมข้อมูลที่แตกต่างกันและผลกระทบต่อประสิทธิภาพของโมเดล (วิเคราะห์จากผลการทดลองในข้อ 9 เลย)
ระบุว่าแนวทางการเตรียมข้อมูลแบบใดคู่กับโมเดลการเรียนรู้แบบใดที่ได้ผลลัพธ์ดีที่สุด
วิเคราะห์ประสิทธิภาพของ final model ที่ได้บน test_data
