---
title: "กิจกรรม"
format: html
---

risk_index == ดัชนี CMER 

```{r}
library(tidyverse)
data <- read_csv("/Users/choat/Desktop/activity_CMER.csv")
glimpse(data) 

data %>% count(student_level)
data %>% group_by(risk_class) %>% 
    summarise(mean_cmer = mean(risk_index_df5))

data %>% 
    filter(student_level == "m3") %>% 
    count(hard_to_reach)
```

```{r fig.width = 8, fig.height = 4}
data %>% 
    ggplot(aes(x = school_lat, y = school_lon))+
    geom_point()+
    facet_wrap(~student_level)+
    coord_flip()
```

## กิจกรรมการวิเคราะห์ข้อมูลด้วยหลายโมเดล (Model Comparison)

กิจกรรมนี้มีวัตถุประสงค์เพื่อเปรียบเทียบประสิทธิภาพและความสามารถในการตีความของโมเดลการเรียนรู้ของเครื่องหลายประเภท โดยใช้ข้อมูลเชิงพื้นที่และบริบทโรงเรียน เพื่อทำนายค่าดัชนีความเสี่ยง (`risk_index_df5` หรือ CMER)

### วัตถุประสงค์

1. เปรียบเทียบประสิทธิภาพของโมเดลเชิงเส้นและไม่เชิงเส้น
2. วิเคราะห์ความสามารถในการจับความสัมพันธ์เชิงพื้นที่
3. ประเมินความสามารถในการตีความผลลัพธ์ของแต่ละโมเดล
4. เลือกโมเดลที่เหมาะสมสำหรับการวิเคราะห์เชิงวินิจฉัยระดับประเทศ

### โมเดลที่ใช้ในการเปรียบเทียบ

การวิเคราะห์จะใช้โมเดล 6 ประเภท ได้แก่

1. Linear Regression
2. Decision Tree
3. K-Nearest Neighbors (KNN)
4. Support Vector Machine (SVM)
5. Random Forest
6. Cubist Rule-based Model

โมเดลเหล่านี้ครอบคลุมแนวคิดที่แตกต่างกัน ได้แก่

* โมเดลเชิงเส้น (Linear Model)
* โมเดลต้นไม้ (Tree-based)
* โมเดลระยะทาง (Distance-based)
* โมเดล kernel (SVM)
* โมเดล ensemble (Random Forest)
* โมเดล rule-based regression (Cubist)

### ขั้นตอนการวิเคราะห์

1. เตรียมข้อมูล

* แปลงตัวแปรเชิงกลุ่มเป็น factor
* ตรวจสอบ missing values
* กำหนดตัวแปรตามเป็น `risk_index_df5`
* กำหนดตัวแปรอิสระเป็นตัวแปรบริบทโรงเรียนและเชิงพื้นที่

2. แบ่งข้อมูล

แบ่งข้อมูลเป็นชุดฝึก (training set) และชุดทดสอบ (testing set) หรือใช้ cross-validation เพื่อประเมินโมเดล

3. สร้างโมเดลแต่ละประเภท

ทำการฝึกโมเดลทั้ง 6 แบบโดยใช้ข้อมูลชุดเดียวกัน เพื่อให้สามารถเปรียบเทียบผลลัพธ์ได้อย่างเป็นธรรม

4. ประเมินประสิทธิภาพ

ใช้ตัวชี้วัด เช่น

* RMSE
* MAE
* R-squared

เพื่อเปรียบเทียบความแม่นยำของโมเดล

5. เปรียบเทียบผลลัพธ์

เปรียบเทียบโมเดลในด้าน

* ประสิทธิภาพในการทำนายของโมเดล
* ความสามารถในการตีความและการนำไปใช้
* ความเหมาะสมสำหรับการวิเคราะห์เชิงนโยบาย


6. การตีความผลลัพธ์

```{r}
## linear regression ตีความได้จาก coefficients
lm_fit |> 
    extract_fit_parsnip() |>
    tidy()

## decision tree ตีความได้จากโครงสร้างของต้นได้ และ อาจใช้ feature importance (รายละเอียดไว้ว่ากัน)
library(rpart.plot)
tree_fit |> 
    extract_fit_parsnip() |>
    pluck("fit")

rpart.plot(tree_fit)

tree_fit |> 
    extract_fit_parsnip() |>
    vip::vip(method = "permute")

## SVM อาจตีความได้จาก feature importance (รายละเอียดไว้ว่ากัน)
svm_fit |> 
    extract_fit_parsnip() |>
    vip::vip(method = "permute")

## random forest อาจตีความได้จาก feature importance 
rf_fit |> 
    extract_fit_parsnip() |>
    vip::vip(method = "permute")

## CUBIST Rule-based Model อาจตีความได้จาก rule ที่สร้างขึ้นมา
cubist_fit %>% 
    extract_fit_parsnip() %>% 
    pluck("fit") |> 
    summary()
```


### สรุปกิจกรรม

กิจกรรมนี้ช่วยให้ผู้เรียนเข้าใจความแตกต่างของโมเดลการเรียนรู้ของเครื่องในบริบทข้อมูลเชิงพื้นที่ และสามารถเลือกใช้โมเดลที่เหมาะสมกับวัตถุประสงค์การวิเคราะห์เชิงนโยบายได้




```{r}
data <- read_csv("/Users/choat/Desktop/activity_CMER.csv")
full_data <- data %>% 
    filter(student_level == "m3") 
full_data %>% 
    count(school_type)
```


### แบ่งชุดข้อมูล

```{r}
split <- initial_split(full_data, prop = 0.8, strata = risk_index_df5,
                       breaks = 5)
train_data <- training(split)
test_data <- testing(split)

library(patchwork)
p1 <- train_data %>% 
    ggplot(aes(x = risk_index_df5))+
    geom_histogram()
p2 <- test_data %>% 
    ggplot(aes(x = risk_index_df5))+
    geom_histogram()
p1+p2
```


```{r}
data %>% glimpse()
```


### กำหนด recipe

```{r}
library(embed)
rec <- recipe(risk_index_df5 ~. , data = train_data) |> 
    step_rm(risk_class, student_level, school_type) %>% 
#   step_mutate(school_type = case_when(
#        str_detect(school_type, "ประถม") ~ "มีเด็กเล็ก",
#        str_detect(school_type, "อนุบาล") ~ "มีเด็กเล็ก",
#        TRUE ~ "ไม่มีเด็กเล็ก"
#    )) %>% 
    step_impute_knn(all_predictors()) %>%
    step_lencode_glm(all_nominal_predictors(), outcome = "risk_index_df5") %>%
    step_normalize(all_numeric_predictors()) %>%
    step_nzv(all_predictors()) 

```


### model spec

```{r}
rf_spec <- rand_forest(
    mtry = tune(),
    trees = 1000,
    min_n = tune()) |> 
    set_engine("ranger") |>
    set_mode("regression")

library(rules)
cubist_spec <- cubist_rules(
    committees = 20,
    neighbors = 5,
    max_rules = tune()) |>
set_engine("Cubist") |>
set_mode("regression")
```


### create workflowset

```{r}
wf_set <- workflow_set(
    preproc = list(rec),
    models = list(rf_spec, cubist_spec),
    cross = TRUE
)

set.seed(123)
wf_set_res <- wf_set |> 
    workflow_map(
        "tune_grid",
        resamples = vfold_cv(train_data, v = 5, repeats = 2),
        grid = 10
    )

wf_set_res %>% autoplot()
```







