---
title: "กิจกรรมการเปรียบเทียบค่าเฉลี่ย"
format: html
---

ชุดข้อมูลตัวอย่างจะใช้ผลการตอบข้อสอบอัตนัยจากรายวิชาสถิติของนิสิตชั้นปีที่ 1 รายละเอียดดังนี้

::: {.callout-note}
question
  คุณครูสมชายพบว่านักเรียนชั้น ม.2/1 ส่วนใหญ่มีคะแนนในแบบทดสอบท้ายบทเรื่อง การแก้โจทย์ปัญหาร้อยละ ซึ่งสะท้อนว่าน่าจะมีปัญหาในการทำความเข้าใจในแนวคิดดังกล่าว เพื่อแก้ปัญหานี้ คุณครูตัดสินใจนำหลักการของ ห้องเรียนที่ใช้ข้อมูลเป็นฐาน (Data-Driven Classroom) มาใช้ จากสถานการณ์ที่กำหนดให้ ขอให้ตอบคำถามต่อไปนี้ จากข้อมูลเบื้องต้นที่ครูสมชายมี 
  
  หากครูสมชายตัดสินใจแก้ปัญหาโดยการสอนทบทวนเนื้อหาซ้ำเดิมทั้งหมดอีกครั้ง นิสิตคิดว่าการตัดสินใจนี้มีความเหมาะสมหรือไม่ เพราะเหตุใด
:::


```{r importing_data, message = F}
library(tidyverse)
data_answer <- read_csv('/Users/choat/Documents/ตรวจข้อสอบสถิติ 68_1/section1_raw/ocr_section1_question1.csv')
data_score <- read_csv('/Users/choat/Documents/ตรวจข้อสอบสถิติ 68_1/section1_raw/section1_question1_results.csv')
```

> คำถามของการวิเคราะห์นี้คือ นิสิตที่มีการกล่าวถึง main idea ของคำตอบในคำถามนี้ได้รับคะแนนจาก AI มากกว่านิสิตที่ไม่ได้กล่าวถึง main idea หรือไม่ (main idea คือ ครูสมชายมีการใช้ข้อมูลจากการประเมินเพื่อวิเคราะห์สาเหตุของปัญหา ไม่ได้ตัดสินจากความรู้สึก หรือตัดสินจากประสบการณ์ส่วนตัว)

### 1.1 เตรียมข้อมูลให้พร้อมสำหรับการวิเคราะห์


```{r eval = F}
library(tidyllm)
## 1) นิยาม Schema ด้วย tidyllm
mainidea_schema <- tidyllm_schema(
  name = "main_idea_decision",
  main_idea    = field_dbl("ป้ายกำกับ 0/1: พบ main idea หรือไม่"),
  evidence_span = field_chr("ข้อความยืนยันหลักฐาน (optional)")
)

## 2) กำหนด system prompt
system_prompt <- "
คุณเป็นผู้ตรวจข้อเขียนภาษาไทยแบบ rule-based และต้องตัดสินอย่างตรรกะ ไม่เดา ไม่ตีความเกินข้อความ.
หน้าที่ของคุณคือระบุว่าคำตอบของนิสิตมี 'main idea' เกี่ยวกับการใช้ข้อมูลเป็นฐานในการตัดสินใจ (Data-Driven Decision Making) หรือไม่

หลักการพิจารณา (ให้ใช้เชิงความหมาย ไม่ยึดคำเป๊ะ):
✓ กล่าวถึงการใช้ 'ข้อมูลจากการประเมิน' หรือ 'แบบทดสอบ' เพื่อวิเคราะห์หรือปรับการสอน
✓ มีการอธิบายว่าครู 'ใช้ข้อมูล' เพื่อหาสาเหตุของปัญหา แทนที่จะใช้ความรู้สึก
✓ กล่าวถึงการใช้ 'หลักฐานเชิงประจักษ์ (empirical evidence)' หรือ 'ผลวัดผล/คะแนน' ในการออกแบบการแก้ปัญหา
✓ หากมีการกล่าวถึง 'Data-Driven' หรือ 'การใช้ข้อมูลเป็นฐาน' โดยตรงและอธิบายว่าควรวิเคราะห์ข้อมูลจากการประเมินเพื่อหาสาเหตุถือว่ามี main_idea = 1
✓ ระบุการ 'ประมวลผลข้อมูล' ก่อนตัดสินใจ
✗ ไม่นับรวม: การพูดถึงคำว่า 'ข้อมูล' โดยไม่ได้ใช้ข้อมูลในการตัดสินใจ
✗ ไม่นับรวม: การวิเคราะห์หรือหาสาเหตุด้วยความคิดส่วนตัวโดยไม่มีหลักฐานข้อมูล
✗ ไม่นับรวม: การเสนอแนะวิธีสอนหรือเห็นด้วย/ไม่เห็นด้วยทั่วไปที่ไม่เชื่อมโยงกับข้อมูลประเมิน
✗ ไม่นับรวม: คำตอบลักษณะ 'สอนซ้ำจะดีขึ้นเพราะเข้าใจมากขึ้น' โดยไม่มีการกล่าวถึงข้อมูล

เกณฑ์การตัดสิน:
1. main_idea = 1 เมื่อมีสัญญาณชัดเจนว่าครูใช้ข้อมูลจากการประเมินหรือผลวัดผลจริงเพื่อวิเคราะห์หรือปรับการสอน
2. main_idea = 0 เมื่อกล่าวเพียงถึงการวิเคราะห์ทั่วไป, ความเห็นส่วนตัว, หรือข้อความคลุมเครือที่ไม่มีการอ้างข้อมูล
3. เมื่อข้อความมีทั้งการพูดถึงข้อมูลและความเห็นส่วนตัว ให้ยึดเจตนาและข้อความสุดท้ายที่สรุปชัดเจน
4. ห้ามเดาเพิ่มเติม — พิจารณาเฉพาะสิ่งที่อยู่ในข้อความเท่านั้น
5. หากไม่แน่ใจให้ตอบ main_idea = 0

รูปแบบผลลัพธ์:
ส่งคืน JSON ตามสคีมาต่อไปนี้เท่านั้น (ไม่มีคำอธิบายอื่น):
{
  \"main_idea\": 0 หรือ 1,
  \"evidence_span\": \"ข้อความหลักฐานที่ใช้ตัดสิน พร้อมเหตุผลของการให้คะแนน\" 
}"

user_prompt <- paste(
  "ตัดสินตามนิยามและตอบเป็น JSON (main_idea: int, evidence_span: string-optional).",
  "ข้อความของนิสิตจะอยู่ใน:\n{TEXT}"
)

## 3) รันกับคอลัมน์ answer และ “บังคับ schema” ตอน chat()
##    หมายเหตุ: ตั้ง .temperature = 0 ให้เสถียร
label_llm <- function(data, text_col = answer, model = "gpt-5-nano", temperature = NULL) {

text_sym <- rlang::enquo(text_col)
txt_vec <- data |> pull(!!text_sym) |> as.character()

message <- tibble(
    role = c("system","user"),
    content = c(system_prompt, glue::glue(user_prompt, TEXT = txt_vec))
)

out <- message |> 
    df_llm_message() |> 
    chat(openai(),
    .model = model,
    .temperature = temperature,
    .json_schema = mainidea_schema) |> 
    get_reply_data()

return(out)
}
```


ทดลองใช้งานฟังก์ชันกับข้อมูลจริง

```{r eval = F}
result <- label_llm(data_answer |> slice(1), answer, model = "gpt-4.1-mini", temperature = 0)
```

วนลูปแบบ parallel ด้วย `furrr`


```{r eval = F}
library(furrr)
library(purrr)
plan(multisession, workers = 10) # ปรับจำนวน workers ตามความเหมาะสม

output2 <- future_map(
    .x = data_answer$answer,
    .f = ~ label_llm(tibble(answer = .x), answer, model = "gpt-4.1-mini", temperature = 0)
)

output2 |> bind_rows() -> results_df2

```


```{r}
results_df |> 
    bind_cols(results_df2) |> 
    bind_cols(data_answer) |> 
    filter(main_idea...1 == 0) |> 
    select(answer)
```

สุดท้ายรวมชุดข้อมูลนี้กับคะแนนที่ได้จาก AI

```{r eval = F}
complete_df <- results_df |> 
    bind_cols(data_score) |> 
    select(student_id, main_idea, total_score) |> 
    mutate(main_idea = factor(main_idea, levels = c(0,1), labels = c("No_Main_Idea", "Has_Main_Idea")))

complete_df |> 
    group_by(main_idea) |> 
    summarise(
        n = n(),
        mean_score = mean(total_score),
        sd_score = sd(total_score)
    )
```