---
title: "Data Analysis"
author: "Siwachoat Srisuttiyakorn"
format: html
---

## 0. Introduction


บทเรียนนี้จะกล่าวถึงการวิเคราะห์ข้อมูลเบื้องต้น โดยใช้ภาษา R และแพ็กเกจต่าง ๆ ที่เกี่ยวข้อง เนื้อหาหลักประกอบด้วย

- การเปรียบเทียบค่าเฉลี่ยระหว่างกลุ่มตัวอย่าง

- การวิเคราะห์สหสัมพันธ์และการวิเคราะห์การถดถอย

ชุดข้อมูลสำหรับใช้เป็นตัวอย่าง

- [TeacherSalaryData](https://datakruroo.github.io/Programming/data_analysis/TeacherSalaryData.csv) 

- อีกชุดข้อมูลเป็นผลการตอบข้อสอบอัตนัยจากรายวิชาสถิติของนิสิตชั้นปีที่ 1 (แจกในห้องเรียน)


## 1. การเปรียบเทียบค่าเฉลี่ยระหว่างกลุ่มตัวอย่าง

- การเปรียบเทียบว่ากลุ่มต่าง ๆ มีคุณลักษณะที่สนใจ (ตัวแปรตาม) แตกต่างกันอย่างไร และความแตกต่างดังกล่าวมีนัยสำคัญหรือไม่

- การเปรียบเทียบคุณลักษณะดังกล่าวสามารถทำได้หลายมิติ มิติหลักที่นักสถิติมักใช้คือ ค่าเฉลี่ย ซึ่งเป็นแนวโน้มสู่ส่วนกลางของการแจกแจงของตัวแปร

- อีกนัยนึงการเปรียบเทียบค่าเฉลี่ยสามารถมองเป็นการวิเคราะห์ความสัมพันธ์ระหว่างตัวแปรเชิงปริมาณกับตัวแปรจัดประเภทก็ได้เช่นเดียวกัน ขึ้นอยู่กับว่าผู้วิเคราะห์จะใช้สารสนเทศในลักษณะใด


```{mermaid}
flowchart LR
A[Grouping Variable]-->B[Dependent Variable]
```

การวิเคราะห์เพื่อเปรียบเทียบค่าเฉลี่ยระหว่างกลุ่มตัวอย่างอาจจำแนกได้เป็น 2 ลักษณะได้แก่

1. การวิเคราะห์ด้วยทัศนภาพข้อมูล (data visualization) ร่วมกับสถิติบรรยาย ซึ่งมีหลายตัว/หลาย combination ที่สามารถนำมาใช้ได้

- summary table

- boxplot/violin/jitter plot

- density plot

- histogram/pyramid chart

- cumulative distribution function plot (CDF plot)

- bar chart/ bar chart + errorbar (ใช้ summary stat มา plot)


2. การใช้สถิติวิเคราะห์ (statistical analysis) เช่น t-test, ANOVA หรือ Linear Model


### 1.2 การใช้สถิติวิเคราะห์

เราสามารถจำแนกสถิติวิเคราะห์สำหรับการเปรียบเทียบค่าเฉลี่ยได้หลายโมเดล แต่จริง ๆ ทั้งหมดอยู่ภายในโมเดลเดียวกับคือ General Linear Model (GLM) 

#### Independent-sample t-test


Independent two-sample t-test หรือบางครั้งเรียกว่า “Student’s t-test” ใช้เพื่อเปรียบเทียบค่าเฉลี่ยของตัวแปรต่อเนื่องระหว่างสองกลุ่มอิสระกัน เพื่อดูว่าค่าเฉลี่ยของทั้งสองกลุ่มมีความแตกต่างกันอย่างมีนัยสำคัญทางสถิติหรือไม่

$$
H_0: \mu_1 = \mu_2
$$



```{mermaid}
flowchart TD
A[Ind. Two-sample]-->B{"Levene's Test"}
B{"Levene's Test"}--"Sig."-->C[Welch's t-test]
B{"Levene's Test"}--"Not Sig."-->D[Student's t-test]
```

`t.test()` เป็นฟังก์ชันใน R ที่ใช้สำหรับการทดสอบ t-test ซึ่งสามารถใช้ได้ทั้งแบบ independent two-sample t-test และ paired t-test ขึ้นอยู่กับการกำหนดพารามิเตอร์ 

- เราสามารถระบุการเปรียบเทียบได้สองลักษณะ คือ การใช้สูตร (formula interface) หรือการใช้เวกเตอร์ของข้อมูล (vector interface) ดังนี้ `t.test(y ~ group, data = your_data)` หรือ `t.test(x = group1, y = group2)` ทั้งนี้ขึ้นอยู่กับลักษณะของข้อมูลที่มี

- `var.equal` เป็นพารามิเตอร์ที่ใช้ระบุว่าความแปรปรวนของสองกลุ่มที่เปรียบเทียบกันนั้นเท่ากันหรือไม่ (homogeneity of variance) 

  - หากตั้งค่า `var.equal = TRUE` จะใช้ Student's t-test ซึ่งสมมติฐานคือความแปรปรวนของทั้งสองกลุ่มเท่ากัน

  - หากตั้งค่า `var.equal = FALSE` จะใช้ Welch's t-test ซึ่งไม่สมมติฐานว่า ความแปรปรวนของทั้งสองกลุ่มต้องเท่ากัน

- `alternative` เป็นพารามิเตอร์ที่ใช้ระบุทิศทางของการทดสอบสมมติฐาน (hypothesis test) โดยมีตัวเลือกหลัก ๆ ดังนี้

  - `"two.sided"`: ทดสอบว่า ค่าเฉลี่ยของสองกลุ่มไม่เท่ากัน (ค่าเริ่มต้น)

  - `"less"`: ทดสอบว่า ค่าเฉลี่ยของกลุ่มแรกน้อยกว่ากลุ่มที่สอง

  - `"greater"`: ทดสอบว่า ค่าเฉลี่ยของกลุ่มแรกมากกว่ากลุ่มที่สอง


```{r eval = F}
data |> 
    with(t.test(y ~ x, var.equal = TRUE, alternative = "greater"))
```

ผลการทดสอบนัยสำคัญที่ได้เป็นอย่างไร?

ข้อตกลงเบื้องต้นของ independent two-sample t-test

1. ตัวแปรตาม (dependent variable) เป็นตัวแปรเชิงปริมาณ (continuous variable)

2. ตัวแปรอิสระ (independent variable) เป็นตัวแปรจัดประเภท (categorical variable) ที่มีสองกลุ่ม (two groups)

3. กลุ่มตัวอย่างทั้งสองกลุ่มเป็นอิสระต่อกัน (independent samples) และเป็นอิสระซึ่งกันและกันภายในกลุ่มด้วย

4. การแจกแจงของตัวแปรตามในแต่ละกลุ่มมีลักษณะใกล้เคียงกับการแจกแจงปกติ (normality assumption)

5. ความแปรปรวนของตัวแปรตามในแต่ละกลุ่มมีความเท่ากัน (homogeneity of variance assumption) หรือจะไม่เท่าก็ได้ถ้าใช้ Welch's t-test

```{r}
## normality check
library(ggpubr)
ggqqplot(complete_df, "total_score", facet.by = "main_idea")
```

ตัวอย่าง

1. ชุดข้อมูล TeacherSalaryData

```{r}
data <- read_csv('https://datakruroo.github.io/Programming/data_analysis/TeacherSalaryData.csv')
glimpse(data)
```

คำถาม : เงินเดือนเฉลี่ยของอาจารย์มหาวิทยาลัยระหว่างสาขาวิชา Applied Science กับ Pure Science มีความแตกต่างกันอย่างไร??

วัตถุประสงค์การวิเคราะห์ : เปรียบเทียบค่าเฉลี่ยเงินเดือนอาจารย์มหาวิทยาลัยระหว่างสองสาขาวิชา

- สถิติพื้นฐาน

- t-test


2. ชุดข้อมูลจากการตอบข้อสอบอัตนัย

ชุดข้อมูลตัวอย่างจะใช้ผลการตอบข้อสอบอัตนัยจากรายวิชาสถิติของนิสิตชั้นปีที่ 1 รายละเอียดดังนี้

::: {.callout-note}
question
  คุณครูสมชายพบว่านักเรียนชั้น ม.2/1 ส่วนใหญ่มีคะแนนในแบบทดสอบท้ายบทเรื่อง การแก้โจทย์ปัญหาร้อยละ ซึ่งสะท้อนว่าน่าจะมีปัญหาในการทำความเข้าใจในแนวคิดดังกล่าว เพื่อแก้ปัญหานี้ คุณครูตัดสินใจนำหลักการของ ห้องเรียนที่ใช้ข้อมูลเป็นฐาน (Data-Driven Classroom) มาใช้ จากสถานการณ์ที่กำหนดให้ ขอให้ตอบคำถามต่อไปนี้ จากข้อมูลเบื้องต้นที่ครูสมชายมี 
  
  หากครูสมชายตัดสินใจแก้ปัญหาโดยการสอนทบทวนเนื้อหาซ้ำเดิมทั้งหมดอีกครั้ง นิสิตคิดว่าการตัดสินใจนี้มีความเหมาะสมหรือไม่ เพราะเหตุใด
:::


```{r importing_data, message = F}
library(tidyverse)
data_answer <- read_csv('/Users/choat/Documents/ตรวจข้อสอบสถิติ 68_1/section1_raw/ocr_section1_question1.csv')
data_score <- read_csv('/Users/choat/Documents/ตรวจข้อสอบสถิติ 68_1/section1_raw/section1_question1_results.csv')
```

> คำถามของการวิเคราะห์นี้คือ นิสิตที่มีการกล่าวถึง main idea ของคำตอบในคำถามนี้ได้รับคะแนนจาก AI มากกว่านิสิตที่ไม่ได้กล่าวถึง main idea หรือไม่ (main idea คือ ครูสมชายมีการใช้ข้อมูลจากการประเมินเพื่อวิเคราะห์สาเหตุของปัญหา ไม่ได้ตัดสินจากความรู้สึก หรือตัดสินจากประสบการณ์ส่วนตัว)

### 1.1 เตรียมข้อมูลให้พร้อมสำหรับการวิเคราะห์


```{r eval = F}
library(tidyllm)
## 1) นิยาม Schema ด้วย tidyllm
mainidea_schema <- tidyllm_schema(
  name = "main_idea_decision",
  main_idea    = field_dbl("ป้ายกำกับ 0/1: พบ main idea หรือไม่"),
  evidence_span = field_chr("ข้อความยืนยันหลักฐาน (optional)")
)

## 2) กำหนด system prompt
system_prompt <- paste(
  "คุณเป็นผู้ตรวจข้อเขียนภาษาไทยแบบ rule-based.",
  "งานของคุณคือระบุว่า 'มี main idea' หรือไม่ โดยยึดความหมาย (semantic) ไม่ยึดคำเป๊ะ ๆ.",
  "",
  "คำนิยาม main idea (ยืดหยุ่นต่อ OCR/การพิมพ์เพี้ยน และไม่บังคับให้กล่าวถึงชื่อครูสมชาย):",
  "- เนื้อความสื่อว่า 'การตัดสินใจของครู/ผู้สอน/ผู้ประเมิน' อาศัย 'ข้อมูลจากการประเมิน' หรือ 'หลักฐานเชิงประเมิน' เพื่อ 'วิเคราะห์หาสาเหตุของปัญหา' อย่างเป็นระบบ",
  "- และ/หรือ สื่อว่า 'ไม่ตัดสินจากความรู้สึก/สัญชาตญาณ/ประสบการณ์ส่วนตัว' (เช่น บอกให้หลีกเลี่ยงการตัดสินด้วยความรู้สึก)",
  "ต้องมีการใช้ข้อมูลผู้เรียน และการวิเคราะห์สาเหตุอย่างชัดเจน",
  "",
  "ยอมรับถ้อยคำที่เทียบเท่า เช่น: ผลการประเมิน, คะแนนสอบ/การบ้าน, รูบริก/feedback, ดัชนี/analytics ของผู้เรียน, หลักฐานเชิงข้อมูลจากการเรียนรู้.",
  "ยอมรับการสะกดเพี้ยนเล็กน้อยจาก OCR เช่น 'ผลปะเมิน', 'ครูสมชาน', 'รูบรก' ตราบใดที่ความหมายยังชัด.",
  "ไม่จำเป็นต้องมีคำว่า 'ครูสมชาย' ในคำตอบ.",
  "",
  "หลักการตัดสิน:",
  "1) ให้ main_idea = 1 เมื่อเห็นสัญญาณชัดเจนว่าใช้ 'ข้อมูล/ผลประเมิน' เพื่อ 'วิเคราะห์สาเหตุ' หรือย้ำ 'ไม่ใช้ความรู้สึก/ประสบการณ์ส่วนตัว'.",
  "2) ให้ main_idea = 0 เมื่อกล่าวกว้าง ๆ ไม่พอ (เช่น แค่บอก 'สอนซ้ำ' หรือ 'คิดว่าน่าจะ…' โดยไม่อ้างข้อมูลประเมิน),",
  "   หรือกล่าวอิงความรู้สึก/ประสบการณ์ส่วนตัวเป็นหลัก, หรือข้อความคลุมเครือ/สรุปไม่ได้.",
  "3) เมื่อข้อความมีทั้งหนุนและแย้ง ให้ยึดท่าทีสุดท้าย/ส่วนที่สรุปชัด (final stance).",
  "4) ห้ามเดา/แต่งข้อมูลเพิ่ม: พิจารณาเฉพาะข้อความที่ปรากฏ.",
  "",
  "รูปแบบผลลัพธ์: ส่งคืน JSON ที่ตรงสคีมาเท่านั้น (ไม่มีข้อความอื่นนอกเหนือจาก JSON).",
  sep = "\n"
)


user_prompt <- paste(
  "ตัดสินตามนิยามและตอบเป็น JSON (main_idea: int, evidence_span: string-optional).",
  "ข้อความของนิสิตจะอยู่ใน:\n{TEXT}"
)

## 3) รันกับคอลัมน์ answer และ “บังคับ schema” ตอน chat()
##    หมายเหตุ: ตั้ง .temperature = 0 ให้เสถียร
label_llm <- function(data, text_col = answer, model = "gpt-5-nano"){

text_sym <- rlang::enquo(text_col)
txt_vec <- data |> pull(!!text_sym) |> as.character()

message <- tibble(
    role = c("system","user"),
    content = c(system_prompt, glue::glue(user_prompt, TEXT = txt_vec))
)

out <- message |> 
    df_llm_message() |> 
    chat(openai(),
    .model = model,
    .json_schema = mainidea_schema) |> 
    get_reply_data()

return(out)
}
```


ทดลองใช้งานฟังก์ชันกับข้อมูลจริง

```{r eval = F}
result <- label_llm(data_answer |> slice(1), answer, model = "gpt-5-nano")
```

วนลูปแบบ parallel ด้วย `furrr`


```{r eval = F}
library(furrr)
library(purrr)
plan(multisession, workers = 10) # ปรับจำนวน workers ตามความเหมาะสม

output <- future_map(
    .x = data_answer$answer,
    .f = ~ label_llm(tibble(answer = .x), answer)
)

output |> bind_rows() -> results_df
```

สุดท้ายรวมชุดข้อมูลนี้กับคะแนนที่ได้จาก AI

```{r eval = F}
complete_df <- results_df |> 
    bind_cols(data_score) |> 
    select(student_id, main_idea, total_score) |> 
    mutate(main_idea = factor(main_idea, levels = c(0,1), labels = c("No_Main_Idea", "Has_Main_Idea")))

complete_df
```

1. สถิติพื้นฐาน

2. t-test??


ผลการตรวจสอบสถิติพื้นฐานจะเห็นปัญหา class imbalance อย่างรุนแรงในข้อมูล เราสามารถแก้ปัญหาอย่างไรได้บ้าง?

- เลี่ยงไปใช้ one-sample t-test

- bootstraping CI

```{r}
library(rsample)
set.seed(123)
# ฟังก์ชันคำนวณความต่างค่าเฉลี่ย (Has - No)
mean_diff <- function(df) {
  mean(df$total_score[df$main_idea == "Has_Main_Idea"], na.rm = TRUE) -
    mean(df$total_score[df$main_idea == "No_Main_Idea"],  na.rm = TRUE)
}

# observed statistic
obs_diff <- mean_diff(complete_df)
# bootstrap โดย "stratified" ตาม main_idea เพื่อรักษาความไม่สมดุลตามจริง
boot_res <- bootstraps(
  complete_df,
  times   = 5000,
  strata  = main_idea,   # สำคัญ: สุ่มซ้ำภายในแต่ละกลุ่ม
  apparent = FALSE
) %>%
  mutate(stat = map_dbl(splits, ~ mean_diff(analysis(.x))))

boot_res |> 
    ggplot(aes(x = stat)) +
    geom_histogram(bins = 30, color = "white", alpha = 0.5) +
    geom_vline(xintercept = obs_diff, color = "red", linetype = "dashed") +
    labs(
      title = "Bootstrap Distribution of Mean Difference",
      x = "Mean Difference (Has_Main_Idea - No_Main_Idea)",
      y = "Frequency"
    )+
    theme_light()+
    theme(panel.grid = element_blank())

# คำนวณ 95% bootstrap CI
boot_ci <- quantile(boot_res$stat, probs = c(.025, .975), na.rm = TRUE)

tibble(
  observed_mean_diff = obs_diff,
  boot_ci_low  = boot_ci[[1]],
  boot_ci_high = boot_ci[[2]]
)
```

- permutation test

```{r}
library(infer)
# สร้างสถิติสังเกตจริง (เพื่อเทียบภายหลัง)
obs_diff <- mean_diff(complete_df)

set.seed(123)
# สร้างการแจกแจงภายใต้สมมติฐาน (null distribution) โดยการสลับป้ายกำกับ
null_dist <- map(.x = 1:5000, ~{
  permuted_data <- complete_df |> 
    mutate(main_idea = sample(main_idea))  # สลับป้ายกำกับแบบสุ่ม
  mean_diff(permuted_data)  # คำนวณความต่างค่าเฉลี่ย
})
diff_data <- null_dist |> unlist() |> 
   tibble(permute_diff = _)

diff_data |> 
    ggplot(aes(x = permute_diff)) +
    geom_histogram(bins = 30, color = "white", alpha = 0.5) +
    geom_vline(xintercept = obs_diff, color = "red", linetype = "dashed") +
    labs(
      title = "Null Distribution of Mean Difference (Permutation Test)",
      x = "Mean Difference (Has_Main_Idea - No_Main_Idea)",
      y = "Frequency"
    )+
    theme_light()+
    theme(panel.grid = element_blank())
## คำนวณ p-value
p_val <- mean(abs(diff_data$permute_diff) >= abs(obs_diff))
```

#### Dependent-sample t-test



