---
title: "Responsive <br> Assessment in <br> Data-Driven Classroom" 
author: "Assistant Prof. Dr. Siwachoat Srisuttiyakorn"
institute: "Department of Educational Research and Psychology <br> Faculty of Education Chulalongkorn University"
date: today
format:
  revealjs:
    auto-animate-easing: ease-in
    auto-animate-unmatched: false
    auto-animate-duration: 0.8
    slide-number: c/t
    footer: "Assistant Prof. Dr. Siwachoat Srisuttiyakorn<br> Department of Educational Research and Psychology <br> Faculty of Education Chulalongkorn University"
    bibliography: "reference.bib"
    logo: https://github.com/ssiwacho/picture/blob/main/datakruroo.png?raw=true
    theme: theme.scss
    css: my_css.css
    scrollable: true
    transition: fade
    background-transition: fade
    highlight-style: github
    embed-resources: true
code-link: true
execute:
  echo: false
  freeze: auto
  progress: true
editor: 
  markdown: 
    wrap: 72
---

# ชั่วโมงที่ 1: รากฐานและแนวคิด {.section-title}

## การเริ่มต้น: ประสบการณ์การประเมินของเรา

::: {.poll-activity}
### 📊 Poll Activity #1 (3 นาที)
**คำถาม:** ท่านคิดว่าการประเมินผลที่มีประสิทธิภาพควรเกิดขึ้นเมื่อไหร่?

A. ก่อนเริ่มการเรียนรู้  
B. ระหว่างกระบวนการเรียนรู้  
C. หลังจากเสร็จสิ้นการเรียนรู้  
D. ทั้ง A, B, และ C
:::

::: {.reflection-prompt}
**ขณะรอผลโพลล์:** นึกถึงประสบการณ์การประเมินที่ทำให้คุณรู้สึก empowered vs. powerless ในฐานะผู้เรียน
:::

---

## การเปิดเผยผลโพลล์และการสะท้อนคิด {.live-data}

```{r}
#| echo: false
#| fig-align: center
#| message: false
#| warning: false
#| error: true
#| dev: "png"
#| fig-width: 8
#| fig-height: 5

# สร้างกราฟแสดงผลโพลล์แบบ real-time simulation
library(ggplot2)
library(dplyr)

poll_data <- data.frame(
  option = c("ก่อนเรียน", "ระหว่างเรียน", "หลังเรียน", "ทั้งหมด"),
  percentage = c(15, 25, 20, 40)
)

ggplot(poll_data, aes(x = reorder(option, percentage), y = percentage, fill = option)) +
  geom_col(width = 0.7) +
  geom_text(aes(label = paste0(percentage, "%")), hjust = -0.1) +
  coord_flip() +
  scale_fill_brewer(palette = "Set2") +
  labs(title = "ผลโพลล์: การประเมินที่มีประสิทธิภาพควรเกิดขึ้นเมื่อไหร่?",
       x = NULL, y = "เปอร์เซ็นต์") +
  theme_minimal() +
  theme(legend.position = "none",
        plot.title = element_text(size = 16, hjust = 0.5))
```

::: {.insight-box}
**Insight จากข้อมูล:** การประเมินแบบต่อเนื่องตลอดกระบวนการเรียนรู้คือหัวใจของ Responsive Assessment
:::

---

## กรอบการเปรียบเทียบ: Traditional vs. Responsive Assessment

::: {.columns}
::: {.column width="48%"}
### Traditional Assessment
- ⏰ **เมื่อไหร่:** End of unit
- 🎯 **วัตถุประสงค์:** ตัดสินผลสัมฤทธิ์
- 👤 **บทบาทครู:** Judge & Evaluator  
- 👥 **บทบาทผู้เรียน:** Passive recipient
- 📊 **ข้อมูล:** คะแนน, เกรด, อันดับ
:::

::: {.column width="4%"}
:::

::: {.column width="48%"}
### Responsive Assessment
- ⏰ **เมื่อไหร่:** During learning
- 🎯 **วัตถุประสงค์:** วินิจฉัยและพัฒนา
- 👤 **บทบาทครู:** Diagnostician & Facilitator
- 👥 **บทบาทผู้เรียน:** Active participant  
- 📊 **ข้อมูล:** Actionable feedback
:::
:::

---

## Check for Understanding #1: Exit Ticket {.formative-check}

::: {.exit-ticket}
### 📝 Exit Ticket (2 นาที)

**1. ส่วนใดของ Responsive Assessment ที่ท่านคิดว่าจะท้าทายที่สุดในการนำไปใช้?**

**2. ให้คะแนนความมั่นใจของตัวเอง (1-5) ในการอธิบาย Responsive Assessment:**

1 = ไม่มั่นใจเลย | 5 = มั่นใจมาก
:::

---

## หลักการ 4P ของ Intentional Assessment

::: {.principle-grid}
::: {.principle-card}
### 🎯 Purpose-Driven
การประเมินต้องเชื่อมโยงโดยตรงกับเป้าหมายการเรียนรู้ที่ชัดเจน
:::

::: {.principle-card}
### ⚙️ Process-Enhanced
เน้นความเข้าใจกระบวนการคิดของผู้เรียน ไม่ใช่แค่คำตอบ
:::

::: {.principle-card}
### 👤 Personalized  
ปรับการสอนให้สอดคล้องกับผู้เรียนแต่ละคน
:::

::: {.principle-card}
### 🛡️ Proactive Prevention
ตรวจจับปัญหาก่อนที่จะกลายเป็นช่องว่างใหญ่
:::
:::

---

## วงจรการทำงานของ Responsive Assessment

```{mermaid}
flowchart LR
    A[🔍 Elicit<br/>ดึงข้อมูล] --> B[🧠 Interpret<br/>ตีความ]
    B --> C[⚡ Act<br/>ปรับการสอน]
    C --> D[🤝 Reflect<br/>สะท้อนผล]
    D --> A
    
    style A fill:#e1f5fe
    style B fill:#f3e5f5
    style C fill:#e8f5e8
    style D fill:#fff3e0
```

::: {.cycle-explanation}
**วงจรแห่งการตอบสนอง:** แต่ละขั้นตอนเสริมสร้างซึ่งกันและกัน เพื่อสร้าง feedback loop ที่ต่อเนื่อง
:::

---

# ชั่วโมงที่ 2: เครื่องมือและเทคนิค {.section-title}

## Poll Activity #2: เทคนิคการเก็บข้อมูล {.live-poll}

::: {.poll-activity}
### 📊 Poll Activity #2 (3 นาที)
**ท่านเคยใช้เทคนิคใดต่อไปนี้ในการเก็บข้อมูลผู้เรียน? (เลือกได้หลายข้อ)**

A. Exit/Entrance Tickets  
B. Think-Pair-Share  
C. Live Polling (Mentimeter, Poll Everywhere)  
D. One-Minute Paper  
E. ไม่เคยใช้เลย
:::

---

## กลยุทธ์การดึงข้อมูล (Eliciting Strategies)

::: {.strategy-matrix}
### Low-Tech, High-Impact
| เทคนิค | ข้อมูลที่ได้ | เวลาที่ใช้ | เหมาะสำหรับ |
|--------|-------------|----------|------------|
| **Exit Tickets** | คุณภาพ, รายบุคคล | 2-3 นาที | ตรวจสอบความเข้าใจท้ายคาบ |
| **Think-Pair-Share** | สังเกตการณ์ | 5-10 นาที | ส่งเสริมการเรียนรู้ร่วมกัน |
| **3-2-1 Reflection** | คุณภาพ, รายบุคคล | 3-5 นาที | สรุปและสะท้อนคิด |

### High-Tech, Real-Time  
| เทคนิค | ข้อมูลที่ได้ | เวลาที่ใช้ | เหมาะสำหรับ |
|--------|-------------|----------|------------|
| **Live Polls** | ปริมาณ, ภาพรวม | 1-2 นาที | วัดความเข้าใจรวดเร็ว |
| **Word Clouds** | คุณภาพ, ภาพรวม | 2-3 นาที | ระดมสมอง, รวบรวมแนวคิด |
| **Interactive Quizzes** | ปริมาณ, รายบุคคล | 5-10 นาที | ประเมินก่อนและหลังเรียน |
:::

---

## Check for Understanding #2: 3-2-1 Activity {.formative-check}

::: {.three-two-one}
### 📝 3-2-1 Reflection (3 นาที)

**3 สิ่งที่ได้เรียนรู้ใหม่เกี่ยวกับเทคนิคการเก็บข้อมูล:**
1. _________________
2. _________________  
3. _________________

**2 สิ่งที่อยากลองใช้ในการทำงาน:**
1. _________________
2. _________________

**1 คำถามที่ยังสงสัย:**
1. _________________
:::

---

## AI เสริมพลัง Responsive Assessment

::: {.ai-integration}
### การประยุกต์ AI ในแต่ละขั้นตอน

```{r}
#| echo: false
#| fig-align: center
#| message: false
#| warning: false
#| error: true

# สร้างตารางแสดงการใช้ AI ในแต่ละขั้นตอน
library(gt)
library(dplyr)

ai_integration <- data.frame(
  step = c("Elicit", "Interpret", "Act", "Reflect"),
  traditional = c("สร้างแบบทดสอบด้วยตนเอง", 
                 "ตรวจกระดาษคำตอบทีละแผ่น",
                 "เขียนความคิดเห็นในสมุดงาน", 
                 "นำการอภิปรายสรุปในชั้นเรียน"),
  ai_enhanced = c("AI สร้างข้อสอบที่แตกต่างตามระดับ", 
                 "AI วิเคราะห์ข้อผิดพลาดหา misconceptions",
                 "AI สร้างร่าง feedback เพื่อให้ครูตรวจ", 
                 "Dashboard สำหรับนักเรียนสะท้อนคิด"),
  tools = c("MagicSchool.ai, Eduaide", 
           "Formative, Century Tech",
           "Brisk, ChatGPT for Education", 
           "MyLA, Learning Analytics")
)

ai_integration |>
  gt() |>
  cols_label(
    step = "ขั้นตอน",
    traditional = "วิธีดั้งเดิม", 
    ai_enhanced = "เสริมด้วย AI",
    tools = "เครื่องมือแนะนำ"
  ) |>
  tab_header(title = "AI Integration in Responsive Assessment") |>
  cols_width(
    step ~ gt::px(100),
    traditional ~ gt::px(200),
    ai_enhanced ~ gt::px(250), 
    tools ~ gt::px(200)
  )
```
:::

---

## กรณีศึกษา: Real-time Formative Assessment 

::: {.case-study}
### 🎬 Scenario: อาจารย์สมชาย - วิชาชีววิทยา ม.4

**สถานการณ์:** ต้องการตรวจสอบความเข้าใจเรื่อง "การสังเคราะห์ด้วยแสง" ระหว่างคาบเรียน

**เครื่องมือ:** Formative + AI Assistant Luna

### ขั้นตอนการดำเนินงาน:

1. **Elicit:** ใช้ Luna สร้างควิซ 5 ข้อ (3 ปรนัย, 2 ปลายเปิด) ใช้เวลา 2 นาที
2. **Interpret:** Dashboard แสดงผลสด - 60% ตอบผิดข้อเดียวกัน
3. **Act:** จัดกลุ่มแบบไดนามิก + อธิบายเพิ่มเติม 
4. **Reflect:** นักเรียนเห็นการเปลี่ยนแปลงผลจากการเรียนรู้
:::

---

## Interactive Demo: สร้าง Poll สด {.demo-activity}

::: {.demo-box}
### 🔴 Live Demo (5 นาที)

**ให้เราลองสร้าง poll สดเพื่อประเมินความเข้าใจในหัวข้อนี้**

**คำถาม:** หลังจากเห็นกรณีศึกษา ท่านรู้สึกมั่นใจแค่ไหนที่จะใช้ AI เสริมพลัง Responsive Assessment?

1 = ไม่มั่นใจเลย | 5 = มั่นใจมาก

*[ผู้สอนจะสาธิตการใช้ Mentimeter หรือ Poll Everywhere]*
:::

---

# ชั่วโมงที่ 3: การประยุกต์และจริยธรรม {.section-title}

## Poll Activity #3: ความท้าทายในการนำไปใช้

::: {.poll-activity}
### 📊 Poll Activity #3 (3 นาที)
**อุปสรรคที่ใหญ่ที่สุดในการนำ Responsive Assessment ไปใช้คืออะไร?**

A. ขาดเวลา  
B. ขาดทักษะเทคโนโลยี  
C. นักเรียนไม่พร้อม  
D. ขาดการสนับสนุนจากองค์กร  
E. กังวลเรื่องความปลอดภัยข้อมูล
:::

---

## CRDL: Culturally Responsive Data Literacy

::: {.crdl-framework}
### กรอบคิดเพื่อความยุติธรรม

::: {.columns}
::: {.column width="48%"}
#### ❌ Deficit Model
- "นักเรียนคนนี้ขาดอะไร?"
- มองหาข้อบกพร่อง
- โทษปัจจัยภายนอก
- ใช้ข้อมูลเพื่อแยกแยะ
:::

::: {.column width="4%"}
→
:::

::: {.column width="48%"}
#### ✅ Asset-Based Model  
- "นักเรียนคนนี้นำอะไรมา?"
- มองหาศักยภาพ
- ใช้ประโยชน์จากความหลากหลาย
- ใช้ข้อมูลเพื่อเสริมพลัง
:::
:::
:::

::: {.ethical-reminder}
**💡 Key Insight:** ข้อมูลไม่ใช่ความจริงเปล่า แต่เป็นเลนส์ที่เราใช้มองผู้เรียน
:::

---

## กิจกรรมการวิเคราะห์กรณีศึกษา: น้องมายด์

::: {.case-analysis}
### 📋 กรณีศึกษา: น้องมายด์ นักเรียนป.4

**ข้อมูล:**
- คะแนนเขียนเรียงความต่ำกว่าเกณฑ์
- เงียบในชั้นเรียน, ไม่ค่อยมีส่วนร่วม
- ที่บ้านใช้ภาษาถิ่นเป็นหลัก
- ชอบฟังนิทานพื้นบ้านจากคุณยาย

### แบ่งกลุ่มวิเคราะห์ (15 นาที):
**กลุ่ม A:** วิเคราะห์ด้วย Deficit Model  
**กลุ่ม B:** วิเคราะห์ด้วย Asset-Based Model  
**กลุ่ม C:** เสนอการใช้ AI เพื่อสนับสนุน  
**กลุ่ม D:** ระบุความเสี่ยงทางจริยธรรม
:::

---

## การสร้าง Student Agency ผ่านข้อมูล

::: {.agency-strategies}
### เครื่องมือสร้างความเป็นเจ้าของข้อมูล

| เครื่องมือ | วัตถุประสงค์ | ตัวอย่าง |
|-----------|------------|---------|
| **Data Binders** | ติดตามความก้าวหน้าตนเอง | แฟ้มข้อมูลส่วนตัว |
| **Goal Setting** | ตั้งเป้าหมาย SMART | "ฉันจะเพิ่มคะแนนอ่าน 10% ใน 1 เดือน" |
| **Student Dashboard** | มองเห็นการเรียนรู้ตนเอง | แดชบอร์ดส่วนตัว |
| **Choice Boards** | เลือกวิธีแสดงความรู้ | เลือกทำโครงงาน/นำเสนอ/เขียนรายงาน |
| **Self-Reflection** | สะท้อนคิดการเรียนรู้ | บันทึกประจำวัน |
:::

::: {.empowerment-quote}
> **"เป้าหมายสูงสุดคือทำให้ผู้เรียนเป็นเจ้าของข้อมูลและกระบวนการเรียนรู้ของตัวเอง"**
:::

---

## Check for Understanding #3: Think-Pair-Share {.formative-check}

::: {.think-pair-share}
### 🤝 Think-Pair-Share (8 นาที)

**Think (2 นาที):** 
ท่านจะเริ่มต้นใช้ Responsive Assessment ในบริบทการทำงานของท่านอย่างไร?

**Pair (3 นาที):** 
แบ่งปันความคิดกับคู่ข้างๆ และหาข้อเสนอแนะให้กัน

**Share (3 นาที):** 
ตัวแทนกลุ่มนำเสนอไอเดียที่น่าสนใจ
:::

---

## การสร้าง Implementation Plan

::: {.implementation-framework}
### 🛠️ เฟรมเวิร์กการนำไปใช้

```{mermaid}
graph TB
    A[เริ่มต้นเล็ก<br/>Start Small] --> B[เลือกเครื่องมือ<br/>Choose Tools]
    B --> C[ทดลองใช้<br/>Pilot Test]
    C --> D[วัดผล<br/>Measure Impact] 
    D --> E[ปรับปรุง<br/>Iterate]
    E --> F[ขยายผล<br/>Scale Up]
    
    style A fill:#e8f5e8
    style F fill:#fff3e0
```

### ขั้นตอนการดำเนินการ:
1. **เริ่มต้น:** เลือก 1 เทคนิคที่ใช้ง่าย (เช่น Exit Tickets)  
2. **ทดลอง:** ใช้ 2-3 สัปดาห์ และสังเกตผล  
3. **วัดผล:** ประเมินผลกระทบต่อการเรียนรู้  
4. **ขยาย:** เพิ่มเทคนิคและเครื่องมืออื่น ๆ
:::

---

## สรุป: Key Takeaways

::: {.key-takeaways}
### 🎯 สิ่งสำคัญที่ต้องจำ

1. **Responsive Assessment** คือการปรับการสอนแบบทันทวงทีจากข้อมูลผู้เรียน  
2. **วงจร EIAR** (Elicit-Interpret-Act-Reflect) คือหัวใจของการทำงาน  
3. **AI เป็นเครื่องมือช่วย** แต่ครูคือผู้ตัดสินใจสุดท้าย  
4. **CRDL** คือเกราะป้องกันการใช้ข้อมูลอย่างไม่เป็นธรรม  
5. **Student Agency** คือเป้าหมายสูงสุด - ให้ผู้เรียนเป็นเจ้าของการเรียนรู้
:::

---

## Final Check: Action Planning {.final-assessment}

::: {.action-plan}
### 📋 My Action Plan (5 นาที)

**1. เทคนิคแรกที่จะลองใช้ในสัปดาห์หน้า:**
_________________________________

**2. เครื่องมือที่อยากศึกษาเพิ่มเติม:**
_________________________________

**3. ความท้าทายที่คาดการณ์และแนวทางแก้ไข:**
_________________________________

**4. วัดความสำเร็จอย่างไร:**
_________________________________
:::

---

## Q&A และ Resources

::: {.resources}
### 📚 แหล่งข้อมูลเพิ่มเติม

**เครื่องมือที่แนะนำ:**
- **Low-tech:** Exit Tickets, Think-Pair-Share, 3-2-1
- **Digital:** Mentimeter, Formative, Nearpod
- **AI-powered:** MagicSchool.ai, ChatGPT for Education

**การอ่านเพิ่มเติม:**
- Wiliam, D. (2011). Embedded Formative Assessment
- Hammond, Z. (2015). Culturally Responsive Teaching and the Brain
- Hattie, J. (2007). The Power of Feedback

**ติดตาม:** 
- Blog: Responsive Assessment in Practice
- Twitter: #ResponsiveAssessment #DataLiteracy
:::

---

## ขอบคุณและติดต่อ {.closing}

::: {.contact-info}
### 🙏 ขอบคุณทุกท่านที่ร่วมเรียนรู้

**หากมีคำถามเพิ่มเติม:**
- Email: [your-email@domain.com]
- Line: @responsive-assessment
- Facebook Group: Responsive Assessment Thailand

### สำคัญ: 
**การเปลี่ยนแปลงเริ่มจากการลงมือทำ ไม่ใช่การรอให้พร้อม** 💪

*"The best time to start was yesterday. The second best time is now."*
:::

---

## Thank You! 🎉 {.final-slide}

::: {.final-message}
### เริ่มต้นการเดินทางสู่ Responsive Assessment กัน!

**จำไว้:** 
- เริ่มเล็ก แต่เริ่มวันนี้  
- Focus on learning, not judging  
- ข้อมูลเป็นแค่เครื่องมือ ความเป็นมนุษย์คือหัวใจ

**#ResponsiveAssessment #DataDrivenClassroom #StudentAgency**
:::

---

## Backup Slides: Technical Implementation {.appendix}

### ตัวอย่าง R Code สำหรับวิเคราะห์ข้อมูล Formative Assessment

```{r}
#| eval: false
# ตัวอย่างการวิเคราะห์ข้อมูล Exit Ticket ด้วย R
library(tidyverse)
library(gt)

# อ่านข้อมูล Exit Ticket
exit_ticket_data <- readr::read_csv("exit_tickets.csv") %>%
  dplyr::mutate(
    understanding_level = dplyr::case_when(
      confidence_score >= 4 ~ "High",
      confidence_score >= 3 ~ "Medium", 
      TRUE ~ "Low"
    )
  )

# วิเคราะห์การกระจายระดับความเข้าใจ
understanding_summary <- exit_ticket_data %>%
  dplyr::count(understanding_level, lesson_topic) %>%
  dplyr::group_by(lesson_topic) %>%
  dplyr::mutate(percentage = n / sum(n) * 100)

# สร้างแดชบอร์ดสำหรับครู  
create_teacher_dashboard <- function(data) {
  data %>%
    dplyr::group_by(lesson_topic, understanding_level) %>%
    dplyr::summarise(count = dplyr::n(), .groups = "drop") %>%
    tidyr::pivot_wider(names_from = understanding_level, 
                values_from = count, values_fill = 0) %>%
    gt::gt() %>%
    gt::tab_header(title = "Student Understanding Dashboard")
}

# แจ้งเตือนกลุ่มที่ต้องการความช่วยเหลือ
identify_at_risk <- function(data) {
  data %>%
    dplyr::filter(confidence_score <= 2 | 
           stringr::str_detect(confusion_area, "major|confused|don't understand")) %>%
    dplyr::select(student_id, lesson_topic, confidence_score, confusion_area)
}
```
