---
title: "เอกสารประกอบการสอน: Generalized Additive Models (GAMs)"
subtitle: "Machine Learning / Statistical Learning ด้วย R และ Quarto"
author: "ChatGPT"
format:
  html:
    toc: true
    toc-depth: 3
    number-sections: true
    code-fold: show
    code-summary: "แสดง/ซ่อนโค้ด"
    theme: cosmo
    fig-width: 8
    fig-height: 5
    df-print: paged
  pdf:
    documentclass: scrreprt
    toc: true
    number-sections: true
    colorlinks: true
execute:
  echo: true
  warning: false
  message: false
editor: visual
lang: th
---

```{r}
#| label: setup
#| include: false

library(tidyverse)
library(mgcv)
library(modelr)
library(broom)
library(gratia)
library(patchwork)

theme_set(theme_minimal(base_size = 14))
set.seed(1234)
```

# บทนำ

Generalized Additive Models (GAMs) เป็นแบบจำลองที่อยู่กึ่งกลางระหว่าง **linear model ที่ตีความง่าย** กับ **machine learning model ที่ยืดหยุ่นสูง**  
แกนสำคัญของ GAM คือแนวคิดว่า

$$
g\{E(Y)\} = \beta_0 + f_1(X_1) + f_2(X_2) + \cdots + f_p(X_p)
$$

โดยที่ $f_j(\cdot)$ ไม่จำเป็นต้องเป็นเส้นตรง แต่เป็น **ฟังก์ชันเรียบ (smooth functions)** ที่เรียนรู้จากข้อมูล

พูดแบบตรงไปตรงมา:  
ถ้าความสัมพันธ์ระหว่างตัวแปรทำนายกับผลลัพธ์ **ไม่เป็นเส้นตรง** แต่ก็ยังอยากได้โมเดลที่อธิบายได้ ไม่ดำเกินไป GAM มักเป็นตัวเลือกที่ดีมาก

## ทำไมต้องเรียน GAMs

ในงานจริง ความสัมพันธ์แบบเส้นตรงมักไม่พอ เช่น

- ชั่วโมงอ่านหนังสือกับคะแนนสอบ อาจเพิ่มขึ้นเร็วช่วงแรก แล้วเริ่มอิ่มตัว
- อายุงานกับความพึงพอใจ อาจไม่ใช่เส้นตรง
- เวลาใช้งานระบบกับผลสัมฤทธิ์ อาจมีช่วงเหมาะสม และช่วงที่มากเกินไปกลับไม่ดี
- ปัจจัยด้านการเรียนรู้จำนวนมากมีลักษณะ **curvilinear** ไม่ใช่ linear

ดังนั้น GAM ช่วยให้เรา:

1. จับความโค้งของความสัมพันธ์ได้
2. ยังรักษาโครงสร้างแบบ additive ไว้ ทำให้ตีความได้ง่ายกว่าโมเดลดำมาก ๆ
3. รองรับ distribution ที่หลากหลายผ่านกรอบ generalized model

---

# วัตถุประสงค์การเรียนรู้

เมื่อเรียนจบบทนี้ ผู้เรียนควรสามารถ

1. อธิบายแนวคิดของ GAM และความต่างจาก linear regression ได้
2. อธิบายความหมายของ smooth term และ effective degrees of freedom (edf) ได้
3. สร้างโมเดล GAM ด้วย `mgcv` ใน R ได้
4. อ่านผลลัพธ์เบื้องต้นของ GAM ได้อย่างถูกต้อง
5. เปรียบเทียบ linear model กับ GAM ได้
6. สร้างกราฟเพื่อแปลผลความสัมพันธ์แบบไม่เป็นเส้นตรงได้
7. ตระหนักถึงข้อจำกัดของ GAM เช่น overfitting, concurvity, และการตีความ interaction

---

# ทบทวนแนวคิดตั้งต้น

## จาก Linear Regression ไปสู่ GAM

Linear regression แบบพื้นฐานมีรูป

$$
Y = \beta_0 + \beta_1X_1 + \beta_2X_2 + \varepsilon
$$

ข้อดีคือเรียบง่าย ตีความง่าย  
ข้อจำกัดคือบังคับให้ผลของ $X$ ต่อ $Y$ เป็นเส้นตรง เว้นแต่เราจะเติม polynomial หรือ interaction เอง

ปัญหาคือในงานจริงเราไม่ค่อยรู้ล่วงหน้าว่า:

- ต้องโค้งแบบไหน
- ต้องยกกำลังสองหรือสามหรือไม่
- จุดเปลี่ยนอยู่ตรงไหน

GAM เข้ามาแก้ตรงนี้โดยให้ข้อมูลช่วยเรียนรู้รูปทรงของความสัมพันธ์เอง

$$
Y = \beta_0 + f_1(X_1) + f_2(X_2) + \varepsilon
$$

แทนที่จะกำหนดว่า $X_1$ ต้องมีผลเป็นเส้นตรง เราใช้ฟังก์ชันเรียบ $f_1(X_1)$ แทน

## มุมมองเชิงสัญชาตญาณ

ให้คิดว่า GAM คือการ “เอาไม้บรรทัดแข็งออก แล้วใช้ไม้บรรทัดยืดหยุ่นแทน”

- Linear model = เส้นตรงแข็ง ๆ
- Polynomial = เส้นโค้งที่ผู้วิเคราะห์กำหนดรูปแบบเอง
- GAM = เส้นโค้งที่มีความยืดหยุ่น แต่ยังถูกควบคุมไม่ให้คดจนมั่ว

---

# โครงสร้างของ GAM

## 1) Additive structure

GAM พื้นฐานเขียนได้ว่า

$$
g(\mu_i) = \beta_0 + f_1(x_{i1}) + f_2(x_{i2}) + \cdots + f_p(x_{ip})
$$

โดย

- $\mu_i = E(Y_i)$
- $g(\cdot)$ คือ link function
- $f_j(\cdot)$ คือ smooth functions

## 2) Smooth functions

smooth function ไม่ได้หมายความว่า “วาดเส้นอิสระตามใจ”  
แต่เป็นฟังก์ชันที่ถูกสร้างจาก basis functions และถูก regularize ด้วย smoothing penalty

แนวคิดสำคัญคือมี trade-off ระหว่าง

- **fit ข้อมูลได้ดี**
- **ความเรียบของเส้น**

ถ้าปล่อยให้เส้นคดมาก โมเดลจะ overfit  
ถ้าบังคับให้เส้นตรงเกินไป โมเดลจะ underfit

GAM จึงหาจุดสมดุลนี้โดยอัตโนมัติ

## 3) Basis functions และ penalty

ในทางคำนวณ smooth term เช่น `s(x)` ไม่ได้หมายถึงเวทมนตร์  
มันมักถูกแทนด้วยชุด basis หลายตัว เช่น spline basis แล้วประมาณค่าสัมประสิทธิ์ของ basis เหล่านั้น

แต่ถ้าใช้ basis เยอะมาก โมเดลจะย้วย  
จึงต้องมี **penalty** คุมความหยักของเส้น

นี่คือหัวใจของ GAM:  
**flexibility + regularization**

---

# คำศัพท์สำคัญที่ต้องรู้

## Smooth term

เขียนใน `mgcv` เช่น

```{r}
#| eval: false
gam(y ~ s(x1) + s(x2), data = dat)
```

`s(x1)` หมายถึงให้ผลของ `x1` ถูกเรียนรู้แบบ smooth ไม่บังคับว่าเป็นเส้นตรง

## Effective Degrees of Freedom (edf)

edf ใช้บอกความซับซ้อนของ smooth

- `edf ≈ 1` หมายถึงเกือบเป็นเส้นตรง
- `edf > 1` หมายถึงมีความโค้ง
- ยิ่ง edf สูง เส้นยิ่งซับซ้อน

อย่าแปล edf แบบแข็งทื่อว่าเป็น “จำนวนพารามิเตอร์จริง” ตรง ๆ  
ให้มองว่าเป็น **ระดับความยืดหยุ่นเชิงมีผล**

## Smoothing parameter

เป็นพารามิเตอร์ที่ควบคุมว่าฟังก์ชันจะเรียบหรือหยักแค่ไหน

- smoothing มาก → เส้นเรียบ
- smoothing น้อย → เส้นตามข้อมูลมาก

## Concurvity

เป็นญาติของ multicollinearity ในโลก GAM  
หมายถึง smooth หนึ่งสามารถอธิบายได้ด้วย smooth อื่น ๆ จนตีความแยกยาก

---

# เมื่อไรควรใช้ GAM

GAM เหมาะเมื่อ

- สงสัยว่าความสัมพันธ์ไม่เป็นเส้นตรง
- ต้องการตีความได้มากกว่า black-box model
- อยากได้โมเดลที่ยืดหยุ่น แต่ยังอยู่ในกรอบสถิติที่คุมได้
- ตัวแปรอิสระส่วนใหญ่เป็นเชิงปริมาณ
- ต้องการกราฟแปลผลที่ชัด

GAM อาจไม่เหมาะเมื่อ

- จำนวนตัวแปรสูงมากและมีสัญญาณอ่อนมาก
- ต้องการ performance สูงสุดอย่างเดียว โดยไม่สนใจ interpretability
- มี interaction ซับซ้อนจำนวนมาก
- ข้อมูลมีลักษณะโครงสร้างพิเศษที่ควรใช้โมเดลเฉพาะทาง เช่น time series, multilevel, longitudinal แบบจริงจัง

---

# เปรียบเทียบกับวิธีอื่น

## Linear regression

ข้อดี:
- ตีความง่ายมาก
- เร็ว
- เหมาะเมื่อความสัมพันธ์ใกล้เชิงเส้น

ข้อจำกัด:
- จับ nonlinearity ไม่เก่งถ้าไม่ใส่ term เพิ่มเอง

## Polynomial regression

ข้อดี:
- ยังอยู่ในกรอบ regression
- เพิ่มความโค้งได้

ข้อจำกัด:
- ต้องกำหนดรูปแบบเอง
- ปลายช่วงอาจเหวี่ยง
- ไม่ยืดหยุ่นเท่า GAM

## Tree-based models

ข้อดี:
- จับ nonlinearity และ interaction ได้เก่ง
- ไม่ต้องกำหนดรูปแบบ

ข้อจำกัด:
- ตีความรูปความสัมพันธ์เชิงต่อเนื่องได้ไม่สวยเท่า GAM
- เส้นตอบสนองมักไม่ smooth

## MARS

MARS กับ GAM อยู่ในตระกูล “ยืดหยุ่นกว่า linear model” คล้ายกันบางส่วน  
เอกสาร *Hands-On Machine Learning with R* เน้นแนวทางสอนแบบ hands-on และมีบทเรื่อง MARS ซึ่งเป็นโมเดล spline-based ที่อยู่ในกลุ่มแนวคิดใกล้เคียงกับการเรียนรู้ความไม่เป็นเส้นตรงในข้อมูล แต่หนังสือเล่มนี้ไม่ได้เน้น GAM โดยตรง fileciteturn0file0

พูดให้ชัด:  
GAM ไม่ใช่ MARS  
แต่ทั้งคู่ช่วยให้เห็นโลกหลังเส้นตรง และเหมาะจะสอนต่อเนื่องกัน

---

# ตัวอย่างข้อมูลจำลอง

เพื่อให้เห็นภาพชัด เราจะสร้างข้อมูลที่ความสัมพันธ์ไม่เป็นเส้นตรงจริง

```{r}
#| label: simulate-data

n <- 300

dat <- tibble(
  x1 = runif(n, 0, 10),
  x2 = runif(n, -3, 3),
  group = sample(c("A", "B"), size = n, replace = TRUE)
) |>
  mutate(
    y = 2 + sin(x1) + 0.6 * x2^2 - 0.8 * x2 +
      if_else(group == "B", 1, 0) +
      rnorm(n, sd = 0.6)
  )

glimpse(dat)
```

## สำรวจข้อมูลเบื้องต้น

```{r}
#| label: eda-plot-1
ggplot(dat, aes(x1, y)) +
  geom_point(alpha = .5) +
  geom_smooth(se = FALSE, method = "loess") +
  labs(
    title = "ความสัมพันธ์ระหว่าง x1 กับ y",
    subtitle = "มีลักษณะโค้งชัดเจน"
  )
```

```{r}
#| label: eda-plot-2
ggplot(dat, aes(x2, y)) +
  geom_point(alpha = .5) +
  geom_smooth(se = FALSE, method = "loess") +
  labs(
    title = "ความสัมพันธ์ระหว่าง x2 กับ y",
    subtitle = "มีแนวโน้มโค้งแบบกำลังสอง"
  )
```

---

# สร้างโมเดลเปรียบเทียบ

## 1) Linear model

```{r}
#| label: fit-lm
mod_lm <- lm(y ~ x1 + x2 + group, data = dat)
summary(mod_lm)
```

## 2) GAM

```{r}
#| label: fit-gam
mod_gam <- gam(y ~ s(x1) + s(x2) + group, data = dat, method = "REML")
summary(mod_gam)
```

## อ่านผลลัพธ์ของ GAM

เวลามอง `summary(mod_gam)` ให้ดู 3 จุดหลัก

### ส่วนที่ 1: Parametric coefficients

ส่วนนี้เหมือน regression ปกติ  
เช่นผลของตัวแปรจัดประเภท `group`

### ส่วนที่ 2: Smooth terms

จะมีตารางประมาณนี้

- `edf`
- Ref.df
- F
- p-value

การอ่านแบบไม่มั่ว:

- ถ้า `edf` ใกล้ 1 → ความสัมพันธ์เกือบเส้นตรง
- ถ้า `edf` มากกว่า 1 พอสมควร → มีความโค้ง
- p-value ต่ำ → smooth term นี้ช่วยอธิบายข้อมูล

### ส่วนที่ 3: Explained deviance / adjusted R-sq

ใช้ดูความสามารถในการอธิบายข้อมูลโดยรวม  
แต่ห้ามดูตัวนี้อย่างเดียว ต้องดูกราฟและการประเมินกับข้อมูลทดสอบด้วย

---

# วาดกราฟ smooth เพื่อแปลผล

```{r}
#| label: plot-smooth-base
draw(mod_gam)
```

## วิธีอ่านกราฟ smooth

แกน x = ค่าของตัวแปรทำนาย  
แกน y = ผลเชิงส่วนเพิ่มของ smooth term ต่อ outcome บน scale ของ linear predictor

ข้อควรระวัง:

1. ค่าบนแกน y ไม่ใช่ค่า y จริงโดยตรง  
2. เส้นถูก center ไว้รอบศูนย์ จึงต้องตีความเชิง “เพิ่ม/ลดจากค่าเฉลี่ยของส่วนอื่น”
3. อย่าพูดเกินข้อมูล โดยเฉพาะปลายช่วงที่ข้อมูลน้อย

---

# เปรียบเทียบ performance แบบง่าย

```{r}
#| label: compare-fits
augment(mod_lm, data = dat) |>
  transmute(obs = y, pred_lm = .fitted) |>
  bind_cols(
    augment(mod_gam, data = dat) |>
      transmute(pred_gam = .fitted)
  ) |>
  summarise(
    rmse_lm = sqrt(mean((obs - pred_lm)^2)),
    rmse_gam = sqrt(mean((obs - pred_gam)^2))
  )
```

ในข้อมูลที่มี nonlinearity จริง GAM มักทำได้ดีกว่า linear model  
แต่ประเด็นสำคัญกว่า performance อย่างเดียวคือ **รูปความสัมพันธ์ที่ได้สมเหตุสมผลหรือไม่**

---

# ตัวอย่างกับข้อมูลจริงใน R

ด้านล่างใช้ชุดข้อมูล `gamSim` จาก `mgcv`

```{r}
#| label: real-data
set.seed(12)
dat2 <- gamSim(1, n = 400, dist = "normal", scale = 2)

glimpse(dat2)
```

```{r}
#| label: fit-real-gam
mod2 <- gam(y ~ s(x0) + s(x1) + s(x2) + s(x3), data = dat2, method = "REML")
summary(mod2)
```

```{r}
#| label: plot-real-gam
draw(mod2)
```

จากกราฟ ผู้เรียนควรพยายามตอบให้ได้ว่า

- ตัวแปรใดมีรูปความสัมพันธ์ชัด
- ตัวแปรใดเกือบเชิงเส้น
- ตัวแปรใดมีผลอ่อน

---

# Diagnostics ที่ควรดู

## 1) ตรวจ adequacy ของ basis dimension

```{r}
#| label: gam-check
gam.check(mod2)
```

ถ้า `k-index` ต่ำมากหรือมีสัญญาณว่าค่า `k` น้อยไป  
อาจต้องเพิ่ม basis dimension เช่น `s(x, k = 20)`

แต่ห้ามเพิ่มแบบไม่คิด  
เพราะ `k` มากเกินไปทำให้โมเดลยืดหยุ่นเกินจำเป็นและกินทรัพยากร

## 2) ตรวจ residuals

```{r}
#| label: residual-check
appraise(mod2)
```

ประเด็นที่ต้องดู:

- residual pattern แปลกหรือไม่
- มี heteroscedasticity ชัดไหม
- distribution พอรับได้หรือไม่
- มี outlier หรือ leverage ผิดปกติไหม

## 3) ตรวจ concurvity

```{r}
#| label: concurvity-check
concurvity(mod2, full = TRUE)
```

ถ้าค่าสูงมาก ต้องระวังการตีความว่า smooth ไหน “เป็นเหตุ” หรือ “สำคัญกว่า” กันอย่างเด็ดขาด

---

# Interaction ใน GAM

GAM ไม่ได้มีแค่ additive main effects  
เราสามารถใส่ smooth interaction ได้ เช่น tensor product smooth

```{r}
#| eval: false
mod_int <- gam(y ~ te(x1, x2) + group, data = dat, method = "REML")
```

หรือถ้าต้องการทั้ง main smooth และ interaction

```{r}
#| eval: false
mod_int2 <- gam(y ~ s(x1) + s(x2) + te(x1, x2), data = dat, method = "REML")
```

## ข้อควรระวังเรื่อง interaction

- ตีความยากกว่า main effect มาก
- กราฟต้องใช้ contour / surface plot
- overfit ได้ง่ายกว่า
- ถ้ายังไม่จำเป็น อย่ารีบใส่ interaction เยอะ

---

# GAM สำหรับ outcome แบบอื่น

GAM อยู่ในตระกูล generalized model จึงใช้กับ distribution อื่นได้ เช่น

## Binary outcome

```{r}
#| eval: false
mod_bin <- gam(pass ~ s(study_time) + s(attendance) + gender,
               data = student_data,
               family = binomial,
               method = "REML")
```

## Count outcome

```{r}
#| eval: false
mod_count <- gam(num_events ~ s(time_online) + s(prior_score),
                 data = dat_count,
                 family = poisson,
                 method = "REML")
```

ดังนั้น GAM ไม่ได้จำกัดแค่ regression แบบ normal outcome

---

# แนวทางแปลผลในงานการศึกษา

สมมุติเราศึกษาคะแนนสอบโดยใช้ตัวแปร

- เวลาเรียนออนไลน์
- จำนวนครั้งเข้าเรียน
- ระดับแรงจูงใจ
- กลุ่มนักเรียน

GAM อาจตอบคำถามลักษณะนี้ได้ดี:

- เวลาเรียนออนไลน์เพิ่มขึ้นแล้วคะแนนเพิ่มขึ้นต่อเนื่องไหม หรืออิ่มตัว
- การเข้าเรียนมี threshold สำคัญหรือไม่
- แรงจูงใจมีผลเชิงเส้นหรือมีช่วงที่เพิ่มแล้วไม่คุ้ม
- รูปความสัมพันธ์ต่างกันตามกลุ่มหรือไม่

สิ่งที่ GAM ให้มากกว่าโมเดลเส้นตรงคือ  
**ภาพของความสัมพันธ์** ไม่ใช่แค่ทิศทางบวกหรือลบ

---

# ข้อดีและข้อจำกัด

## ข้อดี

1. ยืดหยุ่นกว่ารูปแบบเส้นตรง
2. ตีความได้ดีกว่าโมเดลดำจำนวนมาก
3. แสดงรูปความสัมพันธ์ได้ชัดผ่านกราฟ smooth
4. รองรับ outcome ได้หลายแบบ
5. มี regularization ในตัว

## ข้อจำกัด

1. ตีความ coefficient ไม่ตรงไปตรงมาแบบ linear regression
2. interaction และ multidimensional smooth ซับซ้อน
3. ผลลัพธ์อาจไวต่อการกำหนด basis / k / family
4. ไม่ใช่คำตอบสำหรับทุกปัญหา
5. ถ้าข้อมูลน้อยหรือสัญญาณอ่อน เส้นอาจไม่น่าเชื่อถือ

---

# จุดที่นักศึกษามักเข้าใจผิด

## เข้าใจผิดที่ 1: เส้นสวยแปลว่าโมเดลดี

ไม่จริง  
เส้นสวยอาจ overfit ได้ ต้องดูการประเมินผลและ diagnostics ด้วย

## เข้าใจผิดที่ 2: edf สูงแปลว่าตัวแปรสำคัญกว่า

ไม่จริง  
edf สูงแปลว่าเส้นซับซ้อนขึ้น ไม่ได้แปลว่า effect สำคัญกว่าเสมอ

## เข้าใจผิดที่ 3: p-value ของ smooth คือหลักฐานเชิงเหตุ

ไม่จริง  
มันบอกเพียงว่า smooth term ช่วยอธิบายความสัมพันธ์ในข้อมูลภายใต้โมเดลนั้น

## เข้าใจผิดที่ 4: GAM แก้ปัญหาทุกอย่างเรื่อง nonlinearity

ไม่จริง  
ถ้ามี interaction เยอะ โครงสร้างลำดับชั้น ข้อมูลตามเวลา หรือ dependence ซับซ้อน  
อาจต้องใช้โมเดลอื่นหรือ GAM เวอร์ชันที่ซับซ้อนขึ้น

---

# ตัวอย่างโค้ดสรุป workflow

```{r}
#| eval: false
library(tidyverse)
library(mgcv)
library(gratia)

# 1) สำรวจข้อมูล
ggplot(dat, aes(x1, y)) + geom_point() + geom_smooth(method = "loess")

# 2) fit linear model
mod_lm <- lm(y ~ x1 + x2 + group, data = dat)

# 3) fit GAM
mod_gam <- gam(y ~ s(x1) + s(x2) + group, data = dat, method = "REML")

# 4) ดูผลสรุป
summary(mod_gam)

# 5) วาดกราฟ smooth
draw(mod_gam)

# 6) diagnostics
gam.check(mod_gam)
appraise(mod_gam)

# 7) เปรียบเทียบกับโมเดลอื่น
AIC(mod_lm, mod_gam)
```

---

# แบบฝึกหัดในชั้นเรียน

## กิจกรรมที่ 1: อ่านกราฟให้ถูก

ให้ผู้เรียนดูกราฟ smooth ของตัวแปร 3 ตัว แล้วตอบว่า

1. ตัวแปรใดมีความสัมพันธ์เกือบเส้นตรง
2. ตัวแปรใดมีรูปโค้งชัด
3. ช่วงค่าใดที่ผลของตัวแปรเปลี่ยนเร็วที่สุด
4. มีช่วงใดที่ไม่ควรตีความมากเพราะข้อมูลบางหรือไม่

## กิจกรรมที่ 2: เปรียบเทียบโมเดล

ให้สร้าง 3 โมเดลจากข้อมูลเดียวกัน

1. Linear model
2. Polynomial regression
3. GAM

แล้วเปรียบเทียบ

- ความสามารถในการอธิบายข้อมูล
- ความง่ายในการตีความ
- ความสมเหตุสมผลของรูปความสัมพันธ์
- ความเสี่ยง overfitting

## กิจกรรมที่ 3: ใช้ข้อมูลจริงของผู้เรียน

ให้เลือก outcome 1 ตัว และ predictor เชิงปริมาณ 2–4 ตัว  
จากนั้นสร้าง GAM และเขียนสรุปว่า

- ตัวแปรใดมีความสัมพันธ์ไม่เป็นเส้นตรง
- รูปความสัมพันธ์บอกอะไรเชิงการจัดการเรียนรู้
- ข้อจำกัดของการแปลผลคืออะไร

---

# คำถามอภิปราย

1. เพราะเหตุใดบางครั้ง linear model จึงไม่พอสำหรับข้อมูลการศึกษา
2. GAM ช่วยเพิ่มความเข้าใจข้อมูลต่างจาก tree-based model อย่างไร
3. ในงานนโยบายหรือการสื่อสารกับครู กราฟ smooth มีประโยชน์อย่างไร
4. ถ้า GAM กับ random forest ให้ผลพยากรณ์ใกล้กัน คุณจะเลือกใช้ตัวไหน และเพราะอะไร

---

# สรุปท้ายบท

GAM เป็นโมเดลที่สำคัญมาก เพราะมันสอนให้ผู้เรียนออกจากกรอบ “ทุกอย่างต้องเส้นตรง”  
โดยไม่ต้องกระโดดไปสู่ black-box เต็มตัว

สาระสำคัญของบทนี้คือ

- GAM = generalized model + additive smooth functions
- ใช้เพื่อจับความสัมพันธ์ไม่เป็นเส้นตรง
- แปลผลผ่าน smooth plots, edf, และ diagnostics
- เหมาะมากเมื่ออยากได้ทั้ง flexibility และ interpretability ในระดับหนึ่ง

ถ้าจะพูดให้ชัดที่สุด:  
**GAM ไม่ใช่โมเดลมหัศจรรย์ แต่เป็นโมเดลที่ฉลาดพอจะยอมให้ข้อมูลมีความโค้ง โดยยังไม่ทิ้งความสามารถในการอธิบาย**

---

# เอกสารอ้างอิงเบื้องต้น

- Hastie, T., & Tibshirani, R. (1990). *Generalized Additive Models*. Chapman and Hall.
- Wood, S. N. (2017). *Generalized Additive Models: An Introduction with R* (2nd ed.). CRC Press.
- Boehmke, B., & Greenwell, B. M. (2020). *Hands-On Machine Learning with R*. CRC Press. แนวทางของหนังสือเล่มนี้เน้นการสอน machine learning แบบลงมือทำและการสร้าง intuition ด้วย R แม้สารบัญหลักจะครอบคลุม MARS, boosting, random forest, deep learning, และ interpretable ML มากกว่า GAM โดยตรง fileciteturn0file0

---

# ภาคผนวก: เวอร์ชันย่อสำหรับสอนใน 1 คาบ

## ช่วงที่ 1 (20 นาที): แนวคิด

- ทบทวน linear regression
- ชี้ปัญหาเรื่อง nonlinearity
- แนะนำแนวคิด smooth

## ช่วงที่ 2 (25 นาที): ลงมือทำ

- สร้างข้อมูลจำลอง
- fit `lm()`
- fit `gam()`
- เปรียบเทียบผล

## ช่วงที่ 3 (25 นาที): แปลผล

- ดู `summary()`
- ดู `draw()`
- ตีความ edf และรูปร่างของเส้น

## ช่วงที่ 4 (20 นาที): วิจารณ์โมเดล

- diagnostics
- overfitting
- เมื่อไรควรใช้/ไม่ควรใช้

## ช่วงที่ 5 (10 นาที): อภิปราย

- ให้ผู้เรียนสรุปว่า GAM เหมาะกับโจทย์แบบไหน

---

# ภาคผนวก: template สำหรับงานมอบหมาย

ให้นักศึกษาส่งรายงานสั้นประกอบด้วย

1. อธิบายปัญหาวิจัยหรือคำถามเชิงวิเคราะห์
2. ระบุ outcome และ predictors
3. อธิบายเหตุผลที่เลือกใช้ GAM
4. รายงานผลโมเดล
5. แสดงกราฟ smooth อย่างน้อย 2 ตัว
6. สรุปเชิงตีความด้วยภาษาคน
7. ระบุข้อจำกัดของโมเดล
