---
title: "Clustering"
format: html
---

## 1. Clustering คืออะไร และไม่ใช่อะไร

การทำ clustering เป็นวิธีการเรียนรู้แบบไม่มีตัวแปรเป้าหมายกำกับ (unsupervised learning) ที่มุ่งค้นหาแบบแผนของความคล้ายและความแตกต่างภายในข้อมูล เพื่อจัดหน่วยข้อมูลที่มีลักษณะใกล้กันให้อยู่ในกลุ่มเดียวกัน และแยกหน่วยข้อมูลที่ต่างกันให้ออกไปอยู่คนละกลุ่ม อย่างไรก็ตาม สิ่งสำคัญที่ต้องเข้าใจตั้งแต่ต้นคือ clustering ไม่ใช่กระบวนการหา label หรือ กลุ่มที่แท้จริงที่ซ่อนอยู่ในข้อมูลเสมอไป แต่เป็นการสร้างโครงสร้างเชิงกลุ่มขึ้นจากนิยามความคล้ายที่ผู้วิเคราะห์กำหนดร่วมกับอัลกอริทึมที่เลือกใช้

> อย่าคิดว่่าผลลัพธ์จาก clustering จะได้ ground truth เสมอไป

เราอาจจะต้องพิจารณาก่อนว่า cluster ที่อยู่ในข้อมูลนั้นน่าจะมีอยู่จริงหรือไม่ และจะเป็น cluster ประเภทไหน

- label จริง กรณีนี้ไม่จำเป็นต้องใช้การ clustering

- ไม่มี label จริง แต่สามารถใช้ clustering เพื่อสำรวจโครงสร้าง กรณีนี้คือการแบ่งหรือจัดกลุ่มข้อมูลภายใต้เงื่อนไข ได้แก่ representation, scaling, distance และ algorithm ที่เลือก ดังนั้นคำตอบที่ได้จึงไม่ใช่ความจริง แต่เป็นผลการวิเคราะห์เชิงสำรวจจากมุมมอง/เงื่อนไขแบบหนึ่ง

- มี latent structure จริง แต่ไม่ทราบและไม่สามารถสังเกตได้โดยตรง กรณีนี้ค่อนข้างซับซ้อนขึ้น เป็นปัญหาเกี่ยวกับการหาโครงสร้างแฝงเบื้องหลังข้อมูลซึ่งไม่สามารถหาได้จาก clustering แบบทั่วไป เช่น K-means หรือ hierarchical clustering แต่ต้องใช้วิธีที่ซับซ้อนขึ้น เช่น Gaussian Mixture Model (GMM), latent class analysis (LCA) หรือ latent profile analysis (LPA) อย่างไรก็ตามกลุ่มแฝงที่ได้ก็ยังเป็นการประมาณ


ในทางปฏิบัติ ผลลัพธ์ของ clustering ไม่ได้ขึ้นอยู่กับข้อมูลเพียงอย่างเดียว แต่ขึ้นอยู่กับหลายองค์ประกอบร่วมกัน ได้แก่

- วิธีแทนข้อมูล (representation) 

- การปรับสเกลตัวแปร (scaling) 

- วิธีวัดระยะห่าง (distance)

- อัลกอริทึมที่ใช้ (algorithm)

ดังนั้น หากเปลี่ยนองค์ประกอบใดองค์ประกอบหนึ่ง ผลการจัดกลุ่มก็อาจเปลี่ยนไปได้ทันที แม้จะเป็นข้อมูลชุดเดิมก็ตาม

จุดตั้งต้นที่สำคัญในการเรียนเรื่อง clustering จึงไม่ใช่การจำว่าอัลกอริทึมใดทำงานอย่างไรเพียงอย่างเดียว แต่คือการทำความเข้าใจว่า “กลุ่ม” ที่เราเห็นนั้นเกิดขึ้นภายใต้เงื่อนไขอะไร และมีความหมายอย่างไรในบริบทของปัญหาที่กำลังศึกษา

สรุป

1. Cluster ไม่ใช่ “ความจริง” ที่มีอยู่โดยธรรมชาติเสมอไป

2. ไม่มีอัลกอริทึมตัวเดียวที่ดีที่สุดสำหรับทุกปัญหา

3. นิยามของระยะทางหรือความคล้าย ที่ต่างกัน ย่อมให้ผลการจัดกลุ่มที่ต่างกัน

4. การประเมินผล clustering ยากกว่า supervised learning

การประเมินคุณภาพของ clustering เป็นเรื่องท้าทาย เพราะไม่มีตัวแปรเป้าหมายให้ใช้เป็นเกณฑ์อ้างอิงโดยตรง ตัวชี้วัดภายใน เช่น compactness หรือ separation อาจช่วยบอกได้ระดับหนึ่งว่ากลุ่มแน่นหรือแยกจากกันดีเพียงใด แต่ไม่ได้แปลว่ากลุ่มเหล่านั้นมีความหมายในเชิงเนื้อหาหรือใช้ประโยชน์ได้จริงเสมอไป

กล่าวอีกแบบหนึ่งคือ clustering ที่ “สวย” ในเชิงคณิตศาสตร์ อาจไม่มีประโยชน์ในเชิงการตัดสินใจ ขณะเดียวกัน clustering ที่ไม่ได้มีค่าตัวชี้วัดดีที่สุด อาจกลับมีประโยชน์มากกว่าในเชิงการอธิบายปรากฏการณ์จริง

ด้วยเหตุนี้ การประเมิน clustering จึงควรพิจารณาหลายด้านร่วมกัน ได้แก่

- โครงสร้างของกลุ่มในเชิงเทคนิค
- ความเสถียรของผลลัพธ์
- ความสามารถในการตีความ
- ความสอดคล้องกับโจทย์หรือบริบทการใช้งานจริง


## 2. Representation และ Distance: จุดเริ่มต้นที่มาก่อน Algorithm

เมื่อกล่าวถึงการทำ clustering ผู้เรียนจำนวนมากมักเริ่มต้นด้วยคำถามว่า “ควรใช้ k-means หรือ hierarchical clustering ดี” อย่างไรก็ตาม ในเชิงวิธีวิทยา คำถามนี้ยังเร็วเกินไป เพราะก่อนจะเลือกอัลกอริทึม ผู้วิเคราะห์จำเป็นต้องพิจารณาให้ชัดก่อนว่า ข้อมูลถูกแทนในรูปแบบใด และความคล้ายหรือความแตกต่างระหว่างหน่วยข้อมูลควรถูกนิยามอย่างไร

กล่าวอีกแบบหนึ่งคือ การทำ clustering ไม่ได้เริ่มจาก algorithm แต่เริ่มจากการตัดสินใจ 2 เรื่องที่สำคัญกว่า ได้แก่ **representation** และ **distance** หากสองส่วนนี้ไม่เหมาะสม ต่อให้อัลกอริทึมมีชื่อเสียงหรือใช้งานแพร่หลายเพียงใด ผลการจัดกลุ่มก็อาจบิดเบือนไปจากโครงสร้างที่ควรเห็นได้

### 2.1 Representation คืออะไร

Representation หมายถึง วิธีที่เราแทนหน่วยข้อมูลให้อยู่ในรูปที่อัลกอริทึมสามารถนำไปประมวลผลได้ เช่น การแทนผู้เรียนแต่ละคนด้วยคะแนนสอบ พฤติกรรมการเข้าเรียน การส่งงานตรงเวลา ระดับแรงจูงใจ หรือแม้แต่ embedding ของข้อความสะท้อนคิด

แม้จะเป็นหน่วยข้อมูลชุดเดียวกัน แต่ representation ที่ต่างกันย่อมทำให้โครงสร้างของข้อมูลต่างกันด้วย ตัวอย่างเช่น หากแทนผู้เรียนด้วยคะแนนสอบเพียงอย่างเดียว clustering อาจสะท้อนระดับผลสัมฤทธิ์เป็นหลัก แต่หากรวมพฤติกรรมการเรียนและข้อมูลเชิงแรงจูงใจเข้าไปด้วย กลุ่มที่ได้อาจสะท้อน โปรไฟล์การเรียนรู้ (learning profile) ที่ซับซ้อนขึ้น ไม่ใช่เพียงกลุ่มเก่งหรืออ่อน

ดังนั้น representation ไม่ใช่เพียงขั้นตอนเตรียมข้อมูล แต่เป็นการกำหนดว่าเรากำลังมองข้อมูลในมิติใด และต้องการให้ความคล้ายเกิดขึ้นจากคุณลักษณะประเภทใด

```{r}
library(tidyverse)
data <- read_csv("student_data.csv")
glimpse(data)
```


### 2.2 Distance คืออะไร

Distance หรือ dissimilarity คือเกณฑ์ที่ใช้ตัดสินว่า หน่วยข้อมูลสองหน่วย “ใกล้” หรือ “ต่าง” กันมากเพียงใด ใน clustering ระยะทางไม่ใช่รายละเอียดทางเทคนิคเล็กน้อย แต่เป็นหัวใจของการนิยามความแตกต่างหรือความคล้าย

หากเปลี่ยนวิธีคำนวณ distance แม้ใช้ข้อมูลชุดเดิมและอัลกอริทึมตัวเดิม ผลการจัดกลุ่มก็อาจเปลี่ยนไปได้ทันที เพราะอัลกอริทึมจะมองความสัมพันธ์ของข้อมูลต่างออกไป

ด้วยเหตุนี้ ก่อนเลือก algorithm ผู้วิเคราะห์จึงควรถามอย่างน้อย 3 คำถามต่อไปนี้

- ตัวแปรที่ใช้มีลักษณะเป็น continuous, binary, ordinal หรือ nominal
- ข้อมูลจำเป็นต้องปรับสเกลหรือไม่
- ระยะทางแบบใดสะท้อน “ความคล้าย” ได้เหมาะสมที่สุดสำหรับปัญหานี้


## 3. ระยะทางที่พบบ่อยและบริบทที่เหมาะสม

### 3.1 Euclidean distance และ Manhattan distance และอื่น ๆ สำหรับข้อมูลเชิงตัวเลข

สำหรับข้อมูลที่เป็นตัวเลขต่อเนื่อง Euclidean distance เป็นระยะทางที่ใช้กันแพร่หลายที่สุด โดยวัดระยะห่างเชิงเส้นตรงระหว่างจุดข้อมูลในปริภูมิหลายมิติ แนวคิดนี้สอดคล้องกับอัลกอริทึมอย่าง k-means ซึ่งอาศัย centroid และความแปรปรวนภายในกลุ่มเป็นหลัก

อย่างไรก็ตาม Euclidean distance มีความไวต่อสเกลของตัวแปร (ดังนั้นการทำ standardization จึงมักจำเป็น) และมักเหมาะกับข้อมูลที่โครงสร้างกลุ่มมีลักษณะค่อนข้างกลมในเชิงเรขาคณิต

Manhattan distance เป็นอีกทางเลือกหนึ่งสำหรับข้อมูลเชิงตัวเลข โดยวัดผลรวมของระยะต่างในแต่ละมิติแทนการวัดเส้นตรง วิธีนี้มักมีความทนทานต่อค่าผิดปกติบางลักษณะมากกว่า (เพราะไม่ได้ใช้การยกกำลังสองในสูตร) และอาจเหมาะกว่าในบางกรณีที่ความต่างรายมิติมีความสำคัญมากกว่าระยะตรงโดยรวม

```{r}
data |> glimpse()
```


```{r}
euclid_dist <- data |> dplyr::select_if(is.numeric) |>
    slice(1:5) |> 
    dist(method = "euclidean")

euclid_dist
```

Note: ระยะทางใน `dist()` ที่ควรทราบ

ใน R ฟังก์ชัน `stats::dist()` รองรับการคำนวณระยะทางหลายแบบผ่านอาร์กิวเมนต์ `method` ได้แก่ `"euclidean"`, `"maximum"`, `"manhattan"`, `"canberra"`, `"binary"` และ `"minkowski"` แต่ละแบบไม่ได้ต่างกันแค่สูตร แต่ต่างกันที่ “นิยามความต่าง” ของข้อมูลด้วย ดังนั้นก่อนเลือกใช้ ควรถามก่อนว่าในโจทย์ของเรา ความต่างควรถูกมองแบบไหน

#### 1) Euclidean distance

Euclidean distance คือระยะทางเส้นตรงระหว่างจุดข้อมูลสองจุดในปริภูมิหลายมิติ

$$

d(x,y)=\sqrt{\sum_{i=1}^{p}(x_i-y_i)^2}

$$

แนวคิดนี้คุ้นที่สุดและใช้แพร่หลายมาก โดยเฉพาะกับข้อมูลเชิงปริมาณ และมักสอดคล้องกับอัลกอริทึมอย่าง `k-means` อย่างไรก็ตาม Euclidean distance ไวต่อสเกลของตัวแปรมาก ถ้าตัวแปรอยู่คนละหน่วยหรือมีช่วงค่าต่างกันมาก มักต้องทำ standardization ก่อน

เหมาะกับ:

- ข้อมูลเชิงปริมาณ

- งานที่มองระยะทางเชิงเรขาคณิต

- การทำ `k-means`

ควรระวัง:

- ไวต่อ outlier

- ไวต่อสเกลของตัวแปร

#### 2) Maximum distance

Maximum distance หรือ Chebyshev distance วัดความต่างจาก “มิติที่ต่างกันมากที่สุด” เพียงมิติเดียว

$$

d(x,y)=\max_i |x_i-y_i|

$$

ระยะทางแบบนี้เหมาะเมื่อเราสนใจว่า ถ้าต่างกันมากในมิติใดมิติหนึ่ง ก็ถือว่าไกลแล้ว แม้มิติอื่นจะใกล้กันก็ตาม

เหมาะกับ:

- งานที่สนใจความคลาดเคลื่อนสูงสุด

- บริบทที่ทุกมิติมีเกณฑ์เพดานสำคัญ

ควรระวัง:

- อาจมองข้ามข้อมูลจากมิติอื่นมากเกินไป

- ถ้ามิติที่ต่างมากเป็น noise ก็อาจทำให้ระยะทางบิดเบือนได้

#### 3) Manhattan distance

Manhattan distance วัดผลรวมของความต่างในแต่ละมิติ

$$

d(x,y)=\sum_{i=1}^{p}|x_i-y_i|

$$

แนวคิดนี้เหมือนการเดินในเมืองแบบบล็อกถนน คือเดินตามแนวแกน ไม่ได้เดินเส้นทแยงตรงแบบ Euclidean ข้อดีคือไม่มีการยกกำลังสอง จึงมักทนต่อ outlier มากกว่า Euclidean เล็กน้อย

เหมาะกับ:

- ข้อมูลเชิงปริมาณ

- กรณีที่สนใจความต่างสะสมรายมิติ

- งานที่ต้องการลดอิทธิพลของค่าผิดปกติเมื่อเทียบกับ Euclidean

ควรระวัง:

- ยังต้องพิจารณาเรื่องสเกลของตัวแปรเช่นเดียวกัน

#### 4) Canberra distance

Canberra distance วัดความต่างเชิงสัดส่วน โดยเทียบความต่างกับขนาดรวมของค่าทั้งสอง

$$

d(x,y)=\sum_{i=1}^{p}\frac{|x_i-y_i|}{|x_i|+|y_i|}

$$

ถ้าค่าทั้งสองใกล้ศูนย์ ระยะทางแบบนี้จะไวมากเป็นพิเศษ จึงเหมาะในบางกรณีที่เราสนใจความต่างเชิงสัมพัทธ์มากกว่าความต่างดิบ

เหมาะกับ:

- ข้อมูลเชิงปริมาณที่สนใจความต่างเชิงสัดส่วน

- ข้อมูลนับบางประเภท

- ข้อมูลที่มีค่าขนาดเล็กจำนวนมาก

ควรระวัง:

- ไวต่อค่าที่ใกล้ศูนย์มาก

- ไม่ใช่ตัวเลือกพื้นฐานที่ใช้ได้ดีทุกกรณี

#### 5) Binary distance

Binary distance ใช้กับข้อมูลทวิภาค เช่น 0/1 หรือ yes/no โดยใน `dist()` แนวคิดนี้เน้นความต่างของการ “มี” คุณลักษณะ มากกว่าการที่ทั้งคู่ “ไม่มี” คุณลักษณะ

ถ้าให้

- $a$ = จำนวนมิติที่ทั้งคู่เป็น 1

- $b$ = จำนวนมิติที่ $x=1, y=0$

- $c$ = จำนวนมิติที่ $x=0, y=1$

ระยะทางจะสอดคล้องกับแนวคิดแบบ Jaccard distance คือ

$$

d(x,y)=\frac{b+c}{a+b+c}

$$

จึงเหมาะกับข้อมูลแบบ presence/absence มากกว่าข้อมูลเชิงปริมาณ

เหมาะกับ:

- ข้อมูล 0/1

- การมีหรือไม่มีคุณลักษณะ

- keyword occurrence

- symptom yes/no

ควรระวัง:

- ไม่เหมาะกับข้อมูลที่ 0 และ 1 ไม่ได้มีความหมายแบบทวิภาคจริง

- ไม่ควรใช้แทน distance สำหรับตัวเลขทั่วไป

#### 6) Minkowski distance

Minkowski distance เป็นกรอบทั่วไปที่ครอบทั้ง Euclidean และ Manhattan โดยกำหนดค่าพารามิเตอร์กำลังเพิ่มเข้าไป

$$

d(x,y)=\left(\sum_{i=1}^{p}|x_i-y_i|^q\right)^{1/q}

$$

เมื่อ

- $q=1$ จะได้ Manhattan distance

- $q=2$ จะได้ Euclidean distance

ดังนั้น Minkowski จึงเหมาะเมื่ออยากทดลอง family ของ distance มากกว่าจะใช้เป็นคำตอบแรกโดยตรง

เหมาะกับ:

- งานที่ต้องการปรับความไวต่อความต่างรายมิติ

- การทดลองเปรียบเทียบ metric

ควรระวัง:

- ถ้าไม่มีเหตุผลชัดเจน มักเริ่มจาก Manhattan หรือ Euclidean จะตีความง่ายกว่า

สรุปสั้น ๆ สำหรับใช้ในห้องเรียน

- **Euclidean**: ระยะตรง เหมาะกับข้อมูลเชิงปริมาณทั่วไป

- **Maximum**: ดูมิติที่ต่างที่สุด

- **Manhattan**: บวกความต่างทีละมิติ ทน outlier กว่า Euclidean เล็กน้อย

- **Canberra**: สนใจความต่างเชิงสัดส่วน

- **Binary**: ใช้กับข้อมูล 0/1 แบบมีหรือไม่มีคุณลักษณะ

- **Minkowski**: กรอบรวมของหลาย distance


### 3.2 Cosine similarity สำหรับข้อความหรือ embedding space

ในข้อมูลข้อความหรือข้อมูลที่ถูกแทนด้วยเวกเตอร์ embedding ผู้วิเคราะห์มักสนใจ “ทิศทาง” ของเวกเตอร์มากกว่าขนาดของเวกเตอร์เอง กรณีนี้ cosine similarity หรือ cosine distance มักเหมาะสมกว่า Euclidean distance

- cosine similarity 

$$
cosine\_similarity(x, y) = \frac{x \cdot y}{\|x\| \|y\|}
$$

- cosine distance

$$
cosine\_distance(x, y) = 1 - cosine\_similarity(x, y)
$$


ตัวอย่างเช่น เอกสารสองชิ้นอาจมีความยาวต่างกันมาก แต่หากมีรูปแบบการใช้คำหรือเนื้อหาใกล้กัน เวกเตอร์ของเอกสารทั้งสองอาจมีทิศทางคล้ายกัน ดังนั้น cosine similarity จึงช่วยวัดความคล้ายเชิงเนื้อหาได้ดีกว่าในหลายสถานการณ์

แนวคิดนี้สำคัญมากในงานสมัยใหม่ที่ใช้ embedding จากภาษา ข้อความ หรือพฤติกรรมดิจิทัล เพราะการเลือก metric ที่ไม่เหมาะอาจทำให้ clustering ใน embedding space ตีความผิดไปได้ง่าย


```{r}
## cosine similarity
## install.packages("lsa")
library(lsa)
library(tidyllm)
text_dat <- read_csv("example.csv")
text_dat
```

```{r}
embeding_df <- tidyllm::embed(
    .input = text_dat$phrase,
    .provider = ollama(),
    .model = "nomic-embed-text:latest"
)

temp_emb <- embeding_df |> 
    unnest_wider(col = "embeddings", names_sep = "_") |> 
    select(-1) |> 
    slice(1:10)
```


ถ้าเราต้องการหาว่าข้อความแรก "ทำอะไรไม่ได้" กับ "หัวเราะและล้อเลียนตาม" มีความคล้ายกันมากแค่ไหน เราก็ต้องหา cosine similarity ระหว่างเวกเตอร์ฝังความหมายของทั้งสองข้อความ

```{r}
x <- as.numeric(temp_emb[1,]) 
y <- as.numeric(temp_emb[5,])
cosine(x,y) ## ความคล้ายระหว่าง"ทำอะไรไม่ได้" กับ "หัวเราะและล้อเลียนตาม" 
```

คราวนี้ถ้าเรามีข้อมูล

```{r}
cosine_mat <- temp_emb |> 
    as.matrix() |> 
    t() |>  ## transpose เพื่อหาความคล้ายของ row (ข้อความแต่ละข้อความ)
    lsa::cosine()
rownames(cosine_mat) <- embeding_df$input[1:10]
colnames(cosine_mat) <- embeding_df$input[1:10]
cosine_mat
```


```{r}
cosine_sim <- embeding_df |> 
    unnest_wider(col = "embeddings", names_sep = "_") |> 
    select(starts_with("embeddings_")) |> 
    slice(1:5) |> 
    as.matrix() |> 
    t() |> 
    lsa::cosine()

cosine_dist <- 1 - cosine_sim
```



### 3.3 Gower distance สำหรับข้อมูลหลายชนิดร่วมกัน

ในงานจริง ข้อมูลจำนวนมากไม่ได้ประกอบด้วยตัวแปรเชิงตัวเลขล้วน แต่มีทั้งตัวแปรต่อเนื่อง ตัวแปรทวิภาค ตัวแปรอันดับ และตัวแปรนามบัญญัติอยู่ร่วมกัน หากนำข้อมูลเช่นนี้ไปใช้ Euclidean distance ตรง ๆ มักเกิดปัญหา เพราะชนิดข้อมูลต่างกันมีธรรมชาติของความต่างไม่เหมือนกัน


Gower distance จึงเป็นทางเลือกสำคัญสำหรับข้อมูลแบบ mixed-type เนื่องจากสามารถคำนวณความไม่คล้ายโดยคำนึงถึงชนิดของตัวแปรแต่ละตัวแปรได้พร้อมกัน ตัวอย่างเช่น ในข้อมูลผู้เรียน เราอาจมีทั้งคะแนนสอบ ระดับการมาเรียน สถานะการส่งงาน และประเภทสาขาวิชา การใช้ Gower distance จะช่วยให้การวัดความคล้ายมีความสมเหตุสมผลกว่าการบังคับให้ทุกตัวแปรอยู่ภายใต้ระยะทางแบบเดียวกัน

$$
Gower\_distance(x, y) = \frac{\sum_{i=1}^{p} w_i d_i(x_i, y_i)}{\sum_{i=1}^{p} w_i}
$$


โดยที่ $d_i$ เป็นระยะทางที่เหมาะสมกับชนิดของตัวแปร $i$ และ $w_i$ เป็นน้ำหนักที่กำหนดให้กับตัวแปรนั้น ๆ

```{r}
## install.packages("cluster")
library(cluster)
mixed_data <- data |> select(age, major, scholarship_status, absence_count) |> 
    slice(1:5) |> 
    mutate_if(is.character, as.factor)

gower_dist <- daisy(mixed_data, metric = "gower",
                    stand = TRUE,
                    weights = c(2,1,1,2))
gower_dist
```


## 4. Scaling: ขั้นตอนเล็ก ๆ ที่สำคัญ

การปรับสเกลตัวแปรเป็นอีกประเด็นหนึ่งที่ต้องพิจารณาก่อนทำ clustering โดยเฉพาะเมื่อใช้ระยะทางที่อ่อนไหวต่อขนาดของตัวแปร เช่น Euclidean distance

สมมติว่าข้อมูลมีทั้งตัวแปร “คะแนนสอบ” ที่มีค่าอยู่ระหว่าง 0 ถึง 100 และตัวแปร “จำนวนครั้งที่ขาดเรียน” ที่มีค่าอยู่ระหว่าง 0 ถึง 5 หากไม่ปรับสเกล ตัวแปรคะแนนสอบอาจมีอิทธิพลต่อระยะทางมากกว่ามาก ทำให้ clustering สะท้อนความต่างของคะแนนเป็นหลัก ขณะที่ตัวแปรการขาดเรียนแทบไม่มีบทบาท

การ scale จึงไม่ใช่พิธีกรรมทางเทคนิคที่ทำตามกันไป แต่เป็นการตัดสินใจว่าแต่ละตัวแปรควรมีน้ำหนักในโครงสร้างความคล้ายมากน้อยเพียงใด

ผู้วิเคราะห์ควรพิจารณาอย่างมีเหตุผลว่า
- ตัวแปรแต่ละตัวมีหน่วยต่างกันหรือไม่
- ตัวแปรบางตัวมีช่วงกว้างผิดปกติหรือไม่
- ต้องการให้ทุกตัวแปรมีอิทธิพลใกล้เคียงกันหรือไม่

หากไม่คิดเรื่องนี้ให้ชัด ระยะทางที่คำนวณได้อาจสะท้อนเพียงตัวแปรไม่กี่ตัวที่มีค่าสเกลใหญ่ที่สุด

## 5.  Missing Data และ Encoding: จุดที่ทำให้ clustering เพี้ยนโดยไม่รู้ตัว

ในการใช้งานจริง ปัญหาไม่ได้อยู่แค่การเลือก distance แต่รวมถึงการเตรียมข้อมูลก่อนคำนวณ distance ด้วย โดยเฉพาะ missing data และการ encoding ตัวแปรจัดประเภท

### 5.1 Missing data

ค่าที่ขาดหายไม่ได้เป็นเพียงปัญหาทางเทคนิค แต่มีผลโดยตรงต่อการคำนวณความคล้าย หากจัดการไม่เหมาะสม หน่วยข้อมูลบางหน่วยอาจดูใกล้หรือไกลกันเกินจริง ตัวอย่างเช่น การแทนค่าที่หายด้วยค่าเฉลี่ยอย่างไม่ระมัดระวัง อาจทำให้ข้อมูลหลายหน่วยถูกดึงเข้าหาศูนย์กลางเทียม ส่งผลให้โครงสร้างกลุ่มผิดเพี้ยน

ในบางกรณี การขาดหายของข้อมูลเองอาจสะท้อนลักษณะสำคัญของหน่วยข้อมูลด้วย ดังนั้นการจัดการ missing data ควรพิจารณาทั้งในเชิงสถิติและเชิงบริบท ไม่ใช่เพียงเติมค่าให้ครบเพื่อให้อัลกอริทึมทำงานได้

### 5.2 Encoding

ตัวแปรจัดประเภทไม่สามารถป้อนเข้าอัลกอริทึมบางตัวได้โดยตรง จึงมักต้องแปลงให้อยู่ในรูปเชิงตัวเลขก่อน เช่น one-hot encoding อย่างไรก็ตาม การ encoding แต่ละแบบมีผลต่อ geometry ของข้อมูล

หากใช้ label encoding กับตัวแปร nominal เช่น กำหนดให้ “วิทยาศาสตร์ = 1”, “ศิลป์ = 2”, “อาชีวะ = 3” แล้วคำนวณ Euclidean distance โดยตรง อัลกอริทึมอาจตีความผิดว่าหมวด 3 ห่างจากหมวด 1 มากกว่าหมวด 2 ทั้งที่ในความเป็นจริงหมวดหมู่เหล่านี้ไม่ได้มีระยะห่างเชิงลำดับแบบนั้น

ดังนั้น การ encoding จึงเป็นส่วนหนึ่งของการออกแบบ representation ไม่ใช่เพียงขั้นตอนแปลงข้อมูลให้ใช้งานได้

ข้อสรุปสำคัญ

การทำ clustering อย่างมีคุณภาพไม่ได้เริ่มจากการเลือกอัลกอริทึมที่นิยมที่สุด แต่เริ่มจากการทำความเข้าใจว่า ข้อมูลของเราถูกแทนอย่างไร และควรวัดความคล้ายกันแบบใด

หาก representation ไม่สอดคล้องกับโจทย์ หรือ distance ไม่เหมาะกับชนิดข้อมูล ผลการจัดกลุ่มที่ได้อาจเป็นเพียงโครงสร้างที่เกิดจากข้อจำกัดของการเตรียมข้อมูล มากกว่าจะเป็นโครงสร้างที่มีความหมายในเชิงวิเคราะห์

ดังนั้น ลำดับการคิดที่เหมาะสมควรเป็นดังนี้

1. ทำความเข้าใจชนิดและความหมายของตัวแปร  
2. ออกแบบ representation ให้สอดคล้องกับโจทย์  
3. เลือก distance หรือ dissimilarity ให้เหมาะกับข้อมูล  
4. พิจารณาการ scaling, missing data และ encoding  
5. จึงค่อยเลือก algorithm ที่สอดคล้องกับเงื่อนไขเหล่านั้น


## 6. Partition-based Clustering

เมื่อผู้เรียนเข้าใจเรื่อง representation และ distance แล้ว จึงค่อยเข้าสู่ `k-means` ซึ่งเป็นหนึ่งในวิธีการจัดกลุ่มแบบ partition-based clustering ที่สำคัญที่สุด วิธีนี้ยังคงถูกใช้อย่างแพร่หลายในงานจริง เพราะคำนวณได้รวดเร็วและตีความได้ไม่ยาก แต่ก็มีข้อจำกัดที่ต้องเข้าใจให้ชัด มิฉะนั้นผู้เรียนอาจเข้าใจผิดว่า `k-means` เป็นคำตอบมาตรฐานสำหรับทุกปัญหาการจัดกลุ่ม ทั้งที่ในความเป็นจริงมันเหมาะกับข้อมูลบางลักษณะเท่านั้น 


### 6.1 แนวคิดของ `k-means`

แนวคิดหลักของ `k-means` คือการแบ่งข้อมูลออกเป็น \(k\) กลุ่ม โดยให้แต่ละกลุ่มมี “จุดศูนย์กลาง” หรือ **centroid** เป็นตัวแทน และให้ข้อมูลแต่ละหน่วยถูกจัดไปอยู่ในกลุ่มที่มี centroid ใกล้ที่สุด จากนั้นอัลกอริทึมจะสลับทำ 2 ขั้นตอนซ้ำไปมา ได้แก่

1. กำหนดสมาชิกของแต่ละกลุ่มจาก centroid ปัจจุบัน  
2. คำนวณ centroid ใหม่จากค่าเฉลี่ยของข้อมูลในแต่ละกลุ่ม

กระบวนการนี้ดำเนินต่อไปจนผลลัพธ์คงที่หรือเปลี่ยนแปลงน้อยมาก โดยเป้าหมายคือทำให้ความแปรปรวนภายในกลุ่มต่ำที่สุด หรือกล่าวอีกแบบคือทำให้สมาชิกในกลุ่มเดียวกันอยู่ใกล้ centroid ของตนมากที่สุด

foundation ที่สำคัญของ k-means 

- ประการแรก `k-means` ทำงานใน **numeric space** และ centroid ถูกคำนวณจาก “ค่าเฉลี่ย” ของตัวแปร ดังนั้นจึงควรใช้กับข้อมูลเชิงปริมาณที่ mean มีความหมาย หากข้อมูลมีตัวแปรจัดประเภทจำนวนมาก หรือเป็นข้อมูลแบบ mixed-type การใช้ `k-means` โดยตรงมักไม่เหมาะ เพราะ centroid ที่ได้อาจไม่มีความหมายเชิงเนื้อหา

- ประการที่สอง `k-means` ไวต่อ **scaling** มาก หากตัวแปรหนึ่งมีช่วงค่ากว้างกว่าตัวแปรอื่น ตัวแปรนั้นจะครอบงำการคำนวณระยะทางทันที ดังนั้นการ standardize หรือ normalize ตัวแปรจึงมักเป็นขั้นตอนที่จำเป็นก่อนทำ `k-means`

- ประการที่สาม `k-means` ไวต่อ **initialization** หรือการตั้ง centroid เริ่มต้น เพราะอัลกอริทึมอาจลงเอยที่คำตอบคนละแบบได้จากจุดเริ่มต้นที่ต่างกัน มีงานวิจัยที่แสดงให้เห็นว่า `k-means` อาจติดอยู่ที่ local minima ได้ง่าย **ดังนั้นการรันหลายครั้งด้วยค่าเริ่มต้นต่างกันจึงเป็นวิธีที่แนะนำเพื่อให้ได้ผลลัพธ์ที่เสถียรกว่า**


### 6.2 จุดแข็งของ `k-means`

แม้มีข้อจำกัด `k-means` ก็ยังมีจุดแข็งสำคัญที่ทำให้มันยังคงมีประโยชน์มากในงานจริง ได้แก่

- คำนวณได้รวดเร็วมากเมื่อเทียบกับหลายอัลกอริทึม  
- ใช้งานและอธิบายได้ไม่ยาก  
- เหมาะกับข้อมูลเชิงตัวเลขที่มีขนาดตั้งแต่ปานกลางถึงใหญ่  
- ใช้เป็น baseline ที่ดีในการเปรียบเทียบกับวิธีอื่น  


### 6.3 ข้อจำกัดของ `k-means`

1) เมื่อมีตัวแปรจัดประเภทจำนวนมาก

`k-means` อาศัย mean และ Euclidean geometry เป็นหลัก จึงไม่เหมาะกับข้อมูลที่มีตัวแปร nominal หรือ binary จำนวนมาก หากพยายามเข้ารหัสตัวแปรเหล่านี้แบบง่าย ๆ แล้วใช้ `k-means` ต่อ อาจทำให้ผลลัพธ์ผิดความหมายทางข้อมูลได้

2) เมื่อคลัสเตอร์ไม่ได้มีรูปร่างค่อนข้างกลม

`k-means` มักทำงานได้ดีเมื่อคลัสเตอร์มีลักษณะค่อนข้างกลมและมีการกระจายตัวใกล้เคียงกัน แต่หากข้อมูลมีกลุ่มรูปร่างยาว โค้ง หรือมีขนาดแตกต่างกันมาก ผลลัพธ์อาจออกมาไม่น่าเชื่อถือ

3) เมื่อมี outlier มาก

เพราะ centroid คำนวณจากค่าเฉลี่ย outlier จึงสามารถดึง centroid ให้เบี้ยวได้ง่าย ส่งผลให้การแบ่งกลุ่มบิดเบือนไปจากโครงสร้างหลักของข้อมูล

4) เมื่อต้องการวิธีที่รับรู้ noise โดยตรง

`k-means` จะพยายามบังคับให้ทุกข้อมูลต้องถูกจัดเข้ากลุ่มเสมอ จึงไม่เหมาะในสถานการณ์ที่ข้อมูลบางส่วนควรถูกมองเป็น noise หรือ outlier มากกว่าจะเป็นสมาชิกของคลัสเตอร์ใดคลัสเตอร์หนึ่ง

### 6.4 Fit โมเดล และตรวจสอบผลลัพธ์

```{r}
library(tidymodels)
## fit ด้วย kmeans ใน base R
set.seed(123)
num_data <- data |> select_if(is.numeric) |> 
    na.omit() ## ลบแถวที่มี missing data ออกก่อน เพราะ kmeans ใน base R ไม่รองรับ missing data

km_preped <- recipe( ~ ., data =num_data) |> 
    step_normalize(all_numeric_predictors()) |> 
    step_impute_knn(all_numeric_predictors()) |> 
    prep() |> juice()

km_res3 <- kmeans(x = km_preped, centers = 3, nstart = 20)
km_res3 |> objects() 
km_res3$betweenss
km_res3$centers
sum(km_res3$withinss)
km_res3$tot.withinss

km_res3$cluster

km_preped |> 
    bind_cols(cluster = factor(km_res3$cluster, labels = c("cluster1", "cluster2", "cluster3"))) |> 
    select(cluster, everything()) |> 
    recipe(cluster ~ .) |> 
    step_pca(all_numeric_predictors()) |> 
    prep() |> 
    juice() |> 
    ggplot(aes(x = PC1, y = PC2, color = cluster)) +
    geom_point()
```

การวิเคราะห์ kmeans ด้วย `kmeans()` มันได้ทีละ solution ดังนั้นหากเราต้องการเปรียบเทียบว่าควรเลือกจำนวน cluster เท่าไหร่ดี <--- เหมือนการ tune hyperparameter 

```{r}
k <- c(2,3,4,5,6)
withinss <- numeric(length(k)) ## ที่เก็บข้อมูล
for (i in k)
{
    res <- kmeans(x = km_preped, centers = i, nstart = 1)
    withinss[i-1] <- res$tot.withinss
}

tibble(
    k = k,
    withinss = withinss
) |> 
    ggplot(aes(x = k, y = withinss)) +
    geom_line() +
    geom_point() +
    theme_light()

```


kmean และ hierarchical clustering สามารถ fit ได้ง่าย ๆ ด้วย library-tidyclust ซึ่งเป็นส่วนขยายของ tidymodels การใช้ library นี้ทำให้เราสามารถใช้ feature ที่มีประโยชน์ทั้งส่วน feature engineering และส่วน hyperparameter tuning มาประยุกต์ใช้กับการทำ clustering ได้อย่างสะดวกมากขึ้น


```{r}
library(tidymodels)
## install.packages("tidyclust")
library(tidyclust)

### กำหนด recipe
rec_clust <- recipe( ~ . , data = data |> select_if(is.numeric)) %>% 
  step_normalize(all_numeric_predictors()) |> 
  step_impute_knn(all_numeric_predictors())

### สร้างโมเดล k-means
kmeans_spec <- k_means(num_clusters = 3) |> 
    set_mode("partition") |>
    set_engine("stats", nstart = 20)

### สร้าง workflow ของการจัดกลุ่ม
wf_kmeans <- workflow() %>% 
  add_recipe(rec_clust) %>%
  add_model(kmeans_spec)


km_res <- wf_kmeans |> 
    fit(data = data |> select_if(is.numeric))

km_res |> augment(data |> select_if(is.numeric)) |> 
    ggplot(aes(x = .pred_cluster, fill = .pred_cluster)) +
    geom_bar() +
    theme_light()
```

การ fit model สามารถใช้ `fit()` เหมือนกับการ fit โมเดลใน tidymodels อื่น ๆ

```{r}
### fit model
kmeans_fit <- wf_kmeans %>% 
  fit(data = data |> select_if(is.numeric))

### ดึงผลลัพธ์การจัดกลุ่ม
kmeans_data <- kmeans_fit %>% augment(data |> select_if(is.numeric))

### visualization
kmeans_data %>% 
  ggplot(aes(x = .pred_cluster, 
             fill = .pred_cluster)) +
  geom_bar()+
  theme_light()
```


### 6.5 การประเมินความเหมาะสมของผลลัพธ์ที่ได้จาก `k-means`

เมื่อทำ `k-means` หรือวิธีจัดกลุ่มอื่นแล้ว คำถามสำคัญถัดมาไม่ใช่เพียงว่า “ได้กี่กลุ่ม” แต่คือ “กลุ่มที่ได้ดีพอหรือยัง” และ “ดีในความหมายใด” เพราะใน clustering โดยทั่วไปเราไม่ได้มีตัวแปรเป้าหมายหรือคำตอบจริงให้เทียบโดยตรงเหมือนใน supervised learning

ในทางปฏิบัติ การประเมินคุณภาพของคลัสเตอร์อาจพิจารณาได้ 3 มิติหลัก ได้แก่

1. **internal validation**  

2. **stability validation**  

3. **external validation** (เมื่อมี label อ้างอิงจากภายนอก)



#### 1) Internal validation

Internal validation คือการประเมินคุณภาพของคลัสเตอร์จากข้อมูลและผลการจัดกลุ่มที่ได้เอง โดยไม่อาศัย label จากภายนอก แนวคิดหลักมีอยู่ 2 เรื่อง ได้แก่

- **Cohesion**: สมาชิกภายในกลุ่มเดียวกันควรอยู่ใกล้กัน  

- **Separation**: กลุ่มที่ต่างกันควรแยกออกจากกันได้พอสมควร  

ดังนั้น internal validation จึงช่วยตอบว่า โครงสร้างของคลัสเตอร์ดูดี หรือไม่ในเชิงเรขาคณิตและเชิงสถิติ แต่ยัง **ไม่ได้** รับรองว่าคลัสเตอร์นั้นมีความหมายเชิงทฤษฎี หรือมีประโยชน์เชิงปฏิบัติจริง

ตัวชี้วัดที่นิยมใช้ เช่น

- Within-Cluster Sum of Squares (WSS)

$$
WSS = \sum_{k=1}^{K} \sum_{x_i \in C_k} ||x_i - \mu_k||^2
$$


- SSE Ratio

สัดส่วนความแปรปรวนภายในกลุ่มต่อความแปรปรวนรวม

```{r}
wss <- sse_within(kmeans_fit, new_data = data |> select_if(is.numeric))
total_ss <- sse_total(kmeans_fit, new_data = data |> select_if(is.numeric))
wss_ratio <- sse_ratio(kmeans_fit, new_data = data |> select_if(is.numeric))
```

- Silhouette coefficient

$$
s(i) = \frac{b(i) - a(i)}{\max\{a(i), b(i)\}}
$$

โดยที่ 

- \(a(i)\) คือระยะทางเฉลี่ยจากจุด \(i\) ไปยังสมาชิกอื่นในกลุ่มเดียวกัน

- \(b(i)\) คือระยะทางเฉลี่ยจากจุด \(i\) ไปยังสมาชิกในกลุ่มที่ใกล้ที่สุดที่ไม่ใช่กลุ่มของ \(i\)

ค่า \(s(i)\) อยู่ในช่วง \(-1\) ถึง \(1\)

- ค่าใกล้ 1 หมายถึง จุดนั้นอยู่ในกลุ่มได้ค่อนข้างเหมาะสม  

- ค่าใกล้ 0 หมายถึง จุดนั้นอยู่ใกล้ขอบเขตระหว่างกลุ่ม  

- ค่าใกล้ -1 หมายถึง จุดนั้นอาจถูกจัดไปผิดกลุ่ม  

```{r}
## silhouette average
sil_avg <- silhouette_avg(kmeans_fit, new_data = data |> select_if(is.numeric))
sil_avg
```

```{r}
## cluster-wise silhouette
sil_tbl <- tidyclust::silhouette(
  object   = kmeans_fit,
  new_data = data |> select_if(is.numeric)
)
```


```{r}
sil_tbl %>% 
  ggplot(aes(x = sil_width)) +
  geom_histogram(fill = "black", color = "white") +
  theme_light()

sil_summary_by_cluster <- sil_tbl %>%
  group_by(cluster) %>%
  summarise(
    count    = n(),
    avg_sil  = mean(sil_width),
    min_sil  = min(sil_width),
    prop_neg = mean(sil_width < 0)
  )

sil_summary_by_cluster
```

#### 2) Stability validation

Stability validation มีเป้าหมายเพื่อดูว่า ถ้าข้อมูลเปลี่ยนไปเล็กน้อย หรือถ้าฟิตโมเดลซ้ำภายใต้การสุ่มที่ต่างกัน โครงสร้างของคลัสเตอร์ยังคงใกล้เคียงเดิมหรือไม่

- เปรียบเทียบผลลัพธ์จากค่าเริ่มต้นที่แตกต่างกันหลายค่า

- ทำ cross-validation --> hyperparameter tuning ในการเลือกจำนวน cluster

- ทำ bootstrapping เพื่อดูความเสถียรของคลัสเตอร์


#### hyperparameter tuning ในการเลือกจำนวน cluster ด้วย cross-validation

```{r}
### กำหนด recipe
rec_clust <- recipe( ~ . , data = data |> select_if(is.numeric)) %>% 
  step_normalize(all_numeric_predictors()) |> 
  step_impute_knn(all_numeric_predictors())

### สร้างโมเดล k-means
kmeans_spec <- k_means(num_clusters = tune()) |> 
    set_mode("partition") |>
    set_engine("stats", nstart = 20)

### สร้าง workflow ของการจัดกลุ่ม
wf_kmeans <- workflow() %>% 
  add_recipe(rec_clust) %>%
  add_model(kmeans_spec)
```

สร้าง cross-validation folds

```{r}
set.seed(123)
folds <- vfold_cv(data |> select_if(is.numeric), v = 5, repeats = 2)
boots <- bootstraps(data |> select_if(is.numeric), times = 20)
```

สร้าง grid ของ cluster ที่ต้องการทดลอง

```{r}
my_grid <- tibble(
    num_clusters = 2:20
)
```

จากนั้น tune cluster ของเรา

```{r}
library(future)
plan(multisession, worker = 13) ## ใช้ parallel processing เพื่อให้การ tune เร็วขึ้น
km_tune_res <- wf_kmeans |> 
    tune_cluster(
        resamples = folds,
        grid = my_grid,
        metrics = cluster_metric_set(sse_total, sse_ratio, silhouette_avg),
        control = control_grid(save_pred = TRUE, extract = identity,
        parallel_over = "resamples", verbose = TRUE)
    )

km_tune_res |> collect_metrics() |> 
    ggplot(aes(x = num_clusters, y = mean)) +
    geom_line() +
    geom_point() +
    theme_light()+
    facet_wrap(~.metric, scales = "free_y")

km_tune_res |> collect_metrics(summarize = F) |> 
    ggplot(aes(x = num_clusters, y = .estimate, group = num_clusters)) +
    geom_boxplot() +
    theme_light()+
    facet_wrap(~.metric, scales = "free_y")

    geom_line() +
    geom_point() +
    theme_light()+
    facet_wrap(~.metric, scales = "free_y")
```



```{r}
rec_clust <- recipe( ~ . , data = data |> select_if(is.numeric)) %>% 
  step_normalize(all_numeric_predictors()) |> 
  step_impute_knn(all_numeric_predictors())

### สร้างโมเดล k-means
kmeans_spec2 <- k_means(num_clusters = 2) |> 
    set_mode("partition") |>
    set_engine("stats", nstart = 20)

kmeans_spec3 <- k_means(num_clusters = 3) |> 
    set_mode("partition") |>
    set_engine("stats", nstart = 20)

### สร้าง workflow ของการจัดกลุ่ม
wf_set <- workflow_set(
    preproc = list(rec = rec_clust),
    models  = list(k2 = kmeans_spec2, k3 = kmeans_spec3),
    cross   = TRUE
)

km_boot_res <- wf_set |>
    workflow_map(
        "tune_cluster",
        resamples = boots,
        metrics   = cluster_metric_set(sse_total, sse_ratio, silhouette_avg),
        control   = control_grid(
            save_pred     = TRUE,
            extract       = identity,
            parallel_over = "resamples",
            verbose       = TRUE
        )
    )

km_boot_res |> collect_metrics()

km_boot_res |> extract_workflow_set_result("rec_k3") |> 
    collect_predictions() |> 
    group_by(.row) |> 
    mutate(.pred_cluster = ifelse(.pred_cluster == "Cluster_1", 0, 1)) |> 
    group_by(.row, .pred_cluster) |>
    mutate(count = n()) |> 
    mutate(prop = count / sum(count)) |> 
    group_by(.row) |> 
    summarise(p = mean(prop)) |> 
    mutate(q = 1-p) |> 
    mutate(var = p*q) |> 
    ggplot(aes(x = var)) +
    geom_histogram(fill = "black", color = "white",
    bins = 20) 

```



สมมุติว่าเราได้ว่า k = 2 เป็น solution ที่เราพอใจในเชิงคุณภาพโดยรวมของการจัดกลุ่ม คราวนี้ขั้นสุดท้ายคือการพิจารณาความสมเหตุสมผลของผลลัพธ์

1. fit k=2 ด้วยชุดข้อมูลทั้งหมด

2. พิจารณาความหมายของ cluster แต่ละตัว


```{r}
## เปรียบเทียบผลลัพธ์จากค่าเริ่มต้นที่แตกต่างกันหลายค่า 1
rec_clust <- recipe(~ ., data = data |> select_if(is.numeric)) %>%
  step_normalize(all_numeric_predictors()) |> 
  step_impute_knn(all_numeric_predictors())

kmeans_spec <- k_means(
  mode = "partition",
  num_clusters = 2
) %>%
  set_engine("stats", nstart = 25)

wf_kmeans <- workflow() %>%
  add_recipe(rec_clust) %>%
  add_model(kmeans_spec)

kmeans_fit <- wf_kmeans %>%
  fit(data = data |> select_if(is.numeric))
```


```{r}
kmeans_fit |> augment(new_data = data |> select_if(is.numeric)) |> 
    ## standardize
    mutate_at(2:14, scale) |> 
    group_by(.pred_cluster) |> 
    summarise(
        across(everything(), list(mean = mean, sd = sd))
    ) |> 
    pivot_longer(-.pred_cluster, names_to = c("variable", "stat"), names_sep = "_") |>
    ggplot(aes(x = value,  y = variable)) +
    geom_col(aes(fill = value >=0)) +
    facet_wrap(~.pred_cluster)
```





---
title: "Clustering (continued)"
format: html
---

## 7. Hierarchical Clustering: เมื่อเราไม่อยากเริ่มจาก centroid

หลังจากเรียน `k-means` แล้ว ขั้นถัดมาที่ควรเรียนต่อคือ **hierarchical clustering** เพราะช่วยให้ผู้เรียนเห็นว่า การจัดกลุ่มไม่จำเป็นต้องเริ่มจากการกำหนด centroid หรือใช้ค่าเฉลี่ยเป็นตัวแทนเสมอไป แต่สามารถเริ่มจากความสัมพันธ์เชิงระยะทางระหว่างหน่วยข้อมูลทั้งหมด แล้วค่อย ๆ สร้างโครงสร้างต้นไม้ของการรวมกลุ่มขึ้นมาได้

แนวคิดนี้สำคัญมากในทางการสอน เพราะทำให้ผู้เรียนเข้าใจว่า clustering ไม่ได้มีเพียงคำถามว่า “จะแบ่งเป็นกี่กลุ่ม” แต่ยังมีคำถามว่า “ข้อมูลค่อย ๆ รวมตัวกันอย่างไร” ซึ่ง `k-means` ไม่ได้แสดงให้เห็นโดยตรง

### 7.1 หลักคิดของ hierarchical clustering

Hierarchical clustering สร้างโครงสร้างแบบลำดับชั้นของกลุ่ม โดยทั่วไปมี 2 แนวทาง

1. **Agglomerative**: เริ่มจากถือว่าทุกหน่วยข้อมูลเป็นคนละกลุ่ม แล้วค่อย ๆ รวมกลุ่มที่ใกล้กันที่สุดเข้าด้วยกัน
2. **Divisive**: เริ่มจากข้อมูลทั้งหมดเป็นกลุ่มเดียว แล้วค่อย ๆ แยกออกเป็นกลุ่มย่อย

ในทางปฏิบัติ แนวทางที่พบได้บ่อยกว่าใน R คือ **agglomerative hierarchical clustering** ผ่านฟังก์ชัน `hclust()` ซึ่งทำงานบน distance matrix fileciteturn0file1

### 7.2 จุดเด่นของ hierarchical clustering

- ไม่จำเป็นต้องกำหนดจำนวน cluster ล่วงหน้าตั้งแต่เริ่ม
- มองเห็นโครงสร้างการรวมกลุ่มเป็นลำดับผ่าน dendrogram
- ใช้ได้กับ distance matrix ที่สร้างจากนิยามความต่างหลายแบบ ไม่จำกัดเฉพาะ Euclidean
- เหมาะกับการสอนแนวคิดเรื่อง cluster structure มาก เพราะเห็นการ merge ของข้อมูลอย่างเป็นรูปธรรม fileciteturn0file1

### 7.3 จุดที่ต้องระวัง

- ถ้าข้อมูลมีจำนวนมาก distance matrix จะใหญ่เร็วมาก เพราะมีขนาดระดับ \(O(n^2)\) fileciteturn0file1
- ผลลัพธ์ขึ้นกับ **linkage method** มาก
- เมื่อ merge ไปแล้วโดยมากจะย้อนกลับไม่ได้ ดังนั้นความผิดพลาดช่วงต้นอาจส่งผลต่อโครงสร้างทั้งต้นไม้

### 7.4 Linkage คืออะไร

ถึงแม้จะใช้ distance เดียวกัน แต่ hierarchical clustering อาจให้ผลต่างกันมากเพราะนิยาม “ระยะห่างระหว่างกลุ่ม” ต่างกัน ซึ่งเรียกว่า **linkage**

#### 1) Complete linkage

วัดระยะห่างระหว่าง 2 กลุ่มจากคู่ข้อมูลที่ไกลที่สุดระหว่างสองกลุ่ม มักให้กลุ่มที่ค่อนข้างกระชับและค่อนข้างกลม

#### 2) Single linkage

วัดจากคู่ข้อมูลที่ใกล้ที่สุดระหว่างสองกลุ่ม มักเกิดปัญหา **chaining** คือข้อมูลถูกเชื่อมต่อเป็นสายยาว แม้โครงสร้างจริงอาจไม่ได้เป็นกลุ่มแน่น ๆ fileciteturn0file1

#### 3) Average linkage

ใช้ระยะเฉลี่ยระหว่างสมาชิกของสองกลุ่ม เป็นทางสายกลางระหว่าง complete กับ single

#### 4) Ward's method

รวมกลุ่มโดยพยายามทำให้ความแปรปรวนภายในกลุ่มเพิ่มขึ้นน้อยที่สุด แนวคิดใกล้กับการรักษาความ compact ของกลุ่ม และมักให้ผลสวยในข้อมูลเชิงตัวเลขที่ scale แล้ว

### 7.5 Dendrogram ต้องอ่านอย่างไร

Dendrogram ไม่ใช่แค่รูปต้นไม้สวย ๆ แต่เป็นแผนภาพที่บอกว่า

- จุดข้อมูลหรือกลุ่มใดถูกรวมกันก่อน
- ถูกรวมที่ระดับระยะทางเท่าไร
- ถ้าเราตัดต้นไม้ที่ระดับหนึ่ง จะได้กี่กลุ่ม

หลักตีความง่าย ๆ คือ

- ถ้ากิ่งจำนวนหนึ่งรวมกันที่ความสูงต่ำ แปลว่ากลุ่มนั้นค่อนข้างใกล้กัน
- ถ้าต้องขึ้นไปสูงมากก่อนจะ merge กัน แปลว่ากลุ่มนั้นค่อนข้างห่างกัน
- ถ้ามีช่องว่างแนวตั้งชัดเจนระหว่างการ merge บางช่วง อาจเป็นสัญญาณว่ามี partition ที่สมเหตุสมผลอยู่ตรงนั้น

อย่างไรก็ตาม dendrogram **ไม่ใช่หลักฐานเด็ดขาด** ว่าจำนวน cluster ที่ถูกต้องมีค่าเดียว ผู้วิเคราะห์ยังต้องดูร่วมกับ metric และความหมายเชิงบริบท

### 7.6 ตัวอย่างด้วย base R

```{r}
library(tidyverse)
library(factoextra)

num_data <- data |>
  select(where(is.numeric)) |>
  drop_na()

num_scaled <- num_data |>
  recipe(~ ., data = _) |>
  step_normalize(all_numeric_predictors()) |>
  prep() |>
  juice()

# distance matrix
d_num <- dist(num_scaled, method = "euclidean")

# complete linkage
hc_complete <- hclust(d_num, method = "complete")
plot(hc_complete)

# cut tree เป็น 3 กลุ่ม
hc_cut3 <- cutree(hc_complete, k = 3)

num_scaled |>
  mutate(cluster = factor(hc_cut3)) |>
  recipe(cluster ~ .) |>
  step_pca(all_numeric_predictors()) |>
  prep() |>
  juice() |>
  ggplot(aes(PC1, PC2, color = cluster)) +
  geom_point() +
  theme_light()
```

### 7.7 เปรียบเทียบ linkage หลายแบบ

```{r}
hc_single   <- hclust(d_num, method = "single")
hc_average  <- hclust(d_num, method = "average")
hc_complete <- hclust(d_num, method = "complete")
hc_ward     <- hclust(d_num, method = "ward.D2")

par(mfrow = c(2,2))
plot(hc_single,   main = "single linkage")
plot(hc_average,  main = "average linkage")
plot(hc_complete, main = "complete linkage")
plot(hc_ward,     main = "ward.D2")
par(mfrow = c(1,1))
```

### 7.8 เมื่อไหร่ควรใช้ hierarchical clustering

เหมาะเมื่อ

- อยากสำรวจโครงสร้างข้อมูลก่อนตัดสินจำนวนกลุ่ม
- อยากสอนให้ผู้เรียนเห็นการรวมตัวของข้อมูลแบบลำดับชั้น
- ข้อมูลไม่ได้ใหญ่มากจน distance matrix หนักเกินไป
- ต้องการใช้ distance matrix ที่นิยามเอง เช่น Gower distance

ไม่ค่อยเหมาะเมื่อ

- ข้อมูลใหญ่มาก
- ต้องการ fit/predict case ใหม่แบบ workflow ที่เร็วและตรงไปตรงมามาก
- ต้องการรับมือ noise และ outlier โดยตรง

---

## 8. Density-Based Clustering: DBSCAN และแนวคิดเรื่อง noise

จุดอ่อนสำคัญของ `k-means` และ hierarchical clustering หลายแบบคือ พยายามบังคับให้ทุกจุดต้องถูกจัดเข้ากลุ่มเสมอ แต่ในงานจริง ข้อมูลบางส่วนอาจไม่ควรถูกมองว่าเป็นสมาชิกของกลุ่มใดเลย เพราะเป็น **noise** หรือ **outlier**

นี่คือจุดที่ **DBSCAN** มีประโยชน์มาก เพราะมันไม่ได้มอง cluster เป็นก้อนกลมรอบ centroid แต่มอง cluster เป็นบริเวณที่มี **ความหนาแน่นของจุดสูงพอ** และถือจุดที่อยู่ในบริเวณเบาบางว่าเป็น noise fileciteturn0file1

### 8.1 หลักคิดของ DBSCAN

DBSCAN ย่อมาจาก **Density-Based Spatial Clustering of Applications with Noise** โดยมีพารามิเตอร์หลัก 2 ตัวคือ

- `eps` = รัศมีเพื่อนบ้านรอบจุดข้อมูล
- `minPts` = จำนวนจุดขั้นต่ำใน neighborhood ที่ทำให้จุดนั้นเป็น core point

จากนั้นจุดข้อมูลจะถูกมองเป็น 3 ประเภท

1. **Core point**: มีเพื่อนบ้านภายในรัศมี `eps` อย่างน้อย `minPts`
2. **Border point**: อยู่ใกล้ core point แต่เพื่อนบ้านของตนไม่พอจะเป็น core
3. **Noise point**: ไม่เข้าเงื่อนไขทั้งสองข้อ

### 8.2 จุดแข็งของ DBSCAN

- ไม่ต้องกำหนดจำนวน cluster ล่วงหน้า
- สามารถแยก noise ได้โดยตรง
- จัดการกลุ่มรูปร่างไม่กลมได้ดีกว่า `k-means`
- เหมาะเมื่อข้อมูลมี cluster ที่แยกกันตามความหนาแน่น fileciteturn0file1

### 8.3 ข้อจำกัดของ DBSCAN

- ค่าของ `eps` และ `minPts` ไวมาก ถ้าตั้งไม่ดีอาจได้ทุกจุดเป็น noise หรือกลายเป็นกลุ่มเดียวหมด fileciteturn0file1
- ถ้าคลัสเตอร์มีความหนาแน่นต่างกันมาก DBSCAN มักมีปัญหา
- ในข้อมูลหลายมิติสูง ระยะทางอาจไม่ทำงานดีนักเพราะปัญหา concentration of distance

### 8.4 วิธีเลือกพารามิเตอร์แบบไม่มั่ว

แนวทางพื้นฐานคือ

1. เลือก `minPts` ก่อน
2. ใช้ **kNN distance plot** ดูจุดหักศอกเพื่อช่วยเลือก `eps` fileciteturn0file1

ในเชิงการสอน ควรย้ำว่าเส้นหักศอกไม่ได้เป็นกฎตายตัว แต่เป็น heuristic ที่ช่วยตั้งต้นเท่านั้น

### 8.5 ตัวอย่าง DBSCAN

```{r}
library(dbscan)

# ใช้ข้อมูลที่ scale แล้วจากตัวอย่างก่อน
kNNdistplot(num_scaled, k = 4)
abline(h = 0.8, col = "red", lty = 2)

# สมมุติว่าเลือก eps = 0.8 และ minPts = 5
db_res <- dbscan(num_scaled, eps = 0.8, minPts = 5)

tibble(cluster = factor(db_res$cluster)) |>
  count(cluster)

num_scaled |>
  mutate(cluster = factor(db_res$cluster)) |>
  recipe(cluster ~ .) |>
  step_pca(all_numeric_predictors()) |>
  prep() |>
  juice() |>
  ggplot(aes(PC1, PC2, color = cluster)) +
  geom_point() +
  theme_light()
```

> หมายเหตุ: ในผลลัพธ์ของ `dbscan()` หมายเลขคลัสเตอร์ `0` คือ noise point ไม่ใช่คลัสเตอร์จริง fileciteturn0file1

### 8.6 เมื่อไหร่ DBSCAN น่าลองก่อน

- ข้อมูลมี outlier ชัด
- คาดว่ากลุ่มอาจมีรูปร่างคดเคี้ยว ไม่กลม
- ไม่อยากบังคับทุกจุดเข้าคลัสเตอร์
- จำนวน cluster ไม่ชัด และอยากให้ข้อมูลเป็นตัวบอกบางส่วน

ถ้าข้อมูลมีความหนาแน่นต่างกันมาก หรืออยู่ใน high-dimensional embedding space มาก ๆ อาจต้องพิจารณาวิธีอื่น เช่น HDBSCAN หรือใช้การลดมิติก่อนอย่างระมัดระวัง

---

## 9. Model-Based Clustering: เมื่อมอง cluster เป็นการแจกแจงความน่าจะเป็น

อีกแนวหนึ่งที่ต่างจาก `k-means` และ hierarchical คือ **model-based clustering** ซึ่งมองว่าข้อมูลถูกสร้างจากการผสมกันของการแจกแจงหลายตัว เช่น Gaussian mixture แต่ละ component ทำหน้าที่แทน cluster หนึ่งกลุ่ม fileciteturn0file1

แนวคิดนี้สำคัญ เพราะทำให้ผู้เรียนเห็นว่า cluster ไม่จำเป็นต้องนิยามจากระยะทางอย่างเดียว แต่สามารถนิยามผ่านโมเดลความน่าจะเป็นได้

### 9.1 Gaussian Mixture Model (GMM)

ใน GMM แต่ละคลัสเตอร์มีพารามิเตอร์ของตนเอง เช่น

- ค่าเฉลี่ย
- covariance matrix
- สัดส่วนของสมาชิกใน component นั้น

ข้อดีคือคลัสเตอร์สามารถมีรูปทรงรี ขนาดต่างกัน และการวางตัวต่างกันได้ ไม่ได้ถูกบังคับให้เป็นก้อนกลมเท่า ๆ กันแบบ `k-means`

อีกทั้งยังได้ **posterior probability** ว่าจุดข้อมูลแต่ละจุดน่าจะอยู่ในคลัสเตอร์ใดมากน้อยเพียงใด ซึ่งมีประโยชน์มากในกรณีที่สมาชิกบางจุดอยู่บริเวณขอบระหว่างกลุ่ม

### 9.2 จุดแข็งของ model-based clustering

- ยืดหยุ่นกว่าการแบ่งแบบ centroid ล้วน
- สื่อสารความไม่แน่นอนของการจัดกลุ่มได้
- ใช้เกณฑ์อย่าง BIC ช่วยเลือกจำนวน component/model ได้ fileciteturn0file1

### 9.3 จุดที่ต้องระวัง

- มีสมมติฐานเชิง distribution มากขึ้น
- อาจ overfit ถ้าข้อมูลน้อยแต่ model ซับซ้อน
- ผู้เรียนอาจสับสนระหว่าง “cluster” กับ “component” ถ้าไม่อธิบายดี ๆ

### 9.4 ตัวอย่างด้วย `mclust`

```{r}
library(mclust)

mc_res <- Mclust(num_scaled)
summary(mc_res)
plot(mc_res, what = "classification")
```

ถ้าผู้สอนยังไม่ต้องการลงลึกมาก สามารถใช้หัวข้อนี้เป็น “ภาพเปิดโลก” ให้ผู้เรียนรู้ว่า clustering ยังมีสาย probabilistic ที่ต่างจาก distance-based อย่างชัดเจน โดยเฉพาะในบทเรียนที่ต่อไปจะพูดถึง latent class analysis หรืองาน mixture model

---

## 10. Clustering Tendency: ก่อนจัดกลุ่ม ต้องถามก่อนว่าข้อมูลมีแนวโน้มจะเป็นกลุ่มไหม

ความผิดพลาดที่พบเสมอในการสอน clustering คือรีบฟิตอัลกอริทึมทันที ทั้งที่ข้อมูลบางชุด **แทบไม่มีโครงสร้างกลุ่มเลย**

ประเด็นนี้สำคัญมาก เพราะอัลกอริทึมจำนวนมากจะ “บังคับ” ให้ได้คลัสเตอร์เสมอ ต่อให้ข้อมูลเป็นเพียงกลุ่มเมฆสุ่มก็ตาม fileciteturn0file1

ดังนั้นก่อนถามว่า “ใช้วิธีไหนดี” ควรถามก่อนว่า “ข้อมูลนี้มี clustering tendency พอไหม”

### 10.1 วิธีดู clustering tendency เบื้องต้น

1. **Scatter plot / PCA plot**  
   ถ้าข้อมูลมีมิติไม่สูงมาก ให้ดูโครงสร้างด้วยตาเป็นอย่างแรก

2. **VAT / iVAT**  
   ดู block structure ของ distance matrix ที่ reorder แล้ว ถ้ามีบล็อกมืดตามแนวทแยงชัด อาจบ่งชี้ว่ามี cluster tendency fileciteturn0file1

3. **Hopkins statistic**  
   ใช้ประเมินว่าข้อมูลมีแนวโน้มรวมตัวเป็นกลุ่มมากกว่าข้อมูลสุ่มหรือไม่ โดยค่าเกินประมาณ 0.5 มักถูกมองว่ามีแนวโน้มเป็นกลุ่ม แต่ไม่ควรใช้แบบ mechanical อย่างเดียว fileciteturn0file1

### 10.2 ตัวอย่าง

```{r}
library(factoextra)

get_clust_tendency(num_scaled, n = min(50, nrow(num_scaled)))
```

ข้อควรย้ำในห้องเรียนคือ ต่อให้ Hopkins สูง ก็ไม่ได้แปลว่าคลัสเตอร์ที่ได้จะตีความ meaningful เสมอ มันเพียงบอกว่าข้อมูลไม่เหมือนกลุ่มเมฆสุ่มล้วน ๆ เท่านั้น

---

## 11. การเลือกจำนวนคลัสเตอร์: อย่าพึ่ง metric ตัวเดียว

การเลือกจำนวนคลัสเตอร์เป็นเรื่องที่ผู้เรียนมักอยากได้คำตอบตายตัว แต่ในความจริงมักไม่มีคำตอบเดียวที่ถูกเสมอไป ควรใช้หลักฐานหลายแบบร่วมกัน เช่น

- elbow / WSS
- average silhouette width
- gap statistic
- dendrogram structure
- clustering tendency
- ความหมายเชิงบริบทของคลัสเตอร์นั้น ๆ fileciteturn0file1turn0file0

### 11.1 หลักคิดสำคัญ

- `k` ที่ทำให้ metric ดีที่สุด อาจไม่ได้เป็น `k` ที่ตีความง่ายที่สุด
- `k` ที่สวยในเชิงคณิตศาสตร์ อาจไม่ได้ตอบโจทย์การใช้งาน
- ควรมองว่าการเลือกจำนวน cluster เป็น **การตัดสินใจเชิงวิเคราะห์** ไม่ใช่แค่การ optimize ตัวเลข

### 11.2 ตารางสรุปการใช้ metric

| วิธี | ใช้อะไรดู | เหมาะกับ | ข้อควรระวัง |
|---|---|---|---|
| Elbow | WSS ลดลงช้าลงตรงไหน | k-means | elbow บางชุดไม่ชัด |
| Silhouette | ค่าเฉลี่ย silhouette สูง | distance-based clustering | ชอบกลุ่มที่แยกกันชัดและค่อนข้าง compact |
| Gap statistic | เปรียบเทียบกับ null reference | k-means / partitioning | คำนวณนานขึ้น |
| Dendrogram | ช่องว่างของการ merge | hierarchical | อ่านแบบ subjective |
| BIC | likelihood + penalty | model-based clustering | ผูกกับสมมติฐานโมเดล |

---

## 12. การตีความคลัสเตอร์: ขั้นที่สำคัญกว่า “ได้กี่กลุ่ม”

ในทางการสอน ผู้เรียนมักหยุดแค่รายงานว่าได้ 3 หรือ 4 กลุ่ม แต่ยังไม่ไปต่อว่ากลุ่มเหล่านั้น “ต่างกันอย่างไร” และ “มีความหมายอะไร” ซึ่งจริง ๆ แล้วนี่คือแก่นของการใช้ clustering ในงานวิเคราะห์

### 12.1 หลักการตีความคลัสเตอร์

หลังได้ผลลัพธ์แล้ว ควรทำอย่างน้อย 4 อย่าง

1. ดู **ขนาดกลุ่ม** ว่ามีกลุ่มเล็กผิดปกติหรือไม่
2. ดู **cluster profile** ของตัวแปรสำคัญ
3. ดู **จุดชายขอบ** หรือจุดที่ silhouette ต่ำ
4. ตั้งชื่อกลุ่มอย่างระมัดระวัง ไม่เกินข้อมูล

### 12.2 อย่าตั้งชื่อกลุ่มเกินหลักฐาน

ตัวอย่างเช่น ถ้าคลัสเตอร์หนึ่งมีคะแนนสูง ส่งงานดี และขาดเรียนน้อย เราอาจเรียกว่า

- “กลุ่มผลการเรียนและความสม่ำเสมอสูง”  

จะปลอดภัยกว่าการเรียกว่า

- “กลุ่มนักเรียนมีแรงจูงใจสูง”  

เพราะคำว่าแรงจูงใจเป็น construct ที่ข้อมูลชุดนั้นอาจยังไม่ได้วัดโดยตรง

### 12.3 ตัวอย่างการสร้าง profile ของคลัสเตอร์

```{r}
cluster_profile <- kmeans_fit |>
  augment(new_data = data |> select(where(is.numeric))) |>
  mutate(across(where(is.numeric), scale)) |>
  group_by(.pred_cluster) |>
  summarise(across(where(is.numeric), mean, na.rm = TRUE))

cluster_profile |>
  pivot_longer(-.pred_cluster, names_to = "variable", values_to = "z_mean") |>
  ggplot(aes(x = z_mean, y = variable, fill = z_mean > 0)) +
  geom_col() +
  facet_wrap(~ .pred_cluster) +
  theme_light()
```

---

## 13. เวิร์กโฟลว์แนะนำสำหรับการทำ clustering ในงานจริง

แทนที่จะเริ่มด้วย “วันนี้จะใช้ k-means” ควรใช้ลำดับคิดประมาณนี้

### Step 1: ตรวจโจทย์

- เราจัดกลุ่มเพื่ออะไร
- อยากได้กลุ่มเพื่ออธิบาย สำรวจ หรือใช้ downstream task
- ทุกหน่วยข้อมูลควรถูกบังคับเข้ากลุ่มไหม

### Step 2: ตรวจข้อมูล

- ตัวแปรเป็น numeric, categorical, text, mixed-type แบบไหน
- มี missing data ไหม
- มี outlier หรือ noise เยอะไหม
- จำนวนตัวอย่างกับจำนวนตัวแปรสมดุลไหม

### Step 3: ออกแบบ representation

- ใช้ raw features, summary features หรือ embeddings
- ต้อง encode ตัวแปรจัดประเภทหรือไม่
- ต้องลดมิติหรือไม่

### Step 4: เลือก distance/dissimilarity

- Euclidean / Manhattan สำหรับ numeric
- cosine สำหรับ embedding/text
- Gower สำหรับ mixed-type

### Step 5: เลือก algorithm ให้สอดคล้อง

- `k-means`: numeric, compact clusters, large-ish data
- hierarchical: exploratory, อยากเห็นต้นไม้, data ไม่ใหญ่มาก
- DBSCAN: non-spherical clusters, มี noise
- model-based: อยากได้ probabilistic clustering และ uncertainty

### Step 6: ประเมินหลายด้าน

- internal metrics
- stability
- interpretability
- usefulness in context

### Step 7: ตีความและใช้ผลอย่างระวัง

- สร้าง cluster profile
- ดู case ตัวอย่างในแต่ละ cluster
- อย่าตั้งชื่อกลุ่มเกินสิ่งที่ข้อมูลรองรับ

---

## 14. สรุปเปรียบเทียบวิธีหลัก

| วิธี | จุดเด่น | จุดอ่อน | เหมาะกับข้อมูลแบบไหน |
|---|---|---|---|
| k-means | เร็ว ตีความง่าย เป็น baseline ดี | ต้องกำหนด k, ไวต่อ scale/outlier, ชอบกลุ่มกลม | numeric, cluster ค่อนข้าง compact |
| Hierarchical | เห็นโครงสร้างการรวมกลุ่ม, ไม่ต้อง fix k ตั้งแต่ต้น | หนักเมื่อ n ใหญ่, linkage มีผลมาก | small-to-medium data, exploratory |
| DBSCAN | หา noise ได้, ไม่ต้อง fix k, จับกลุ่มไม่กลมได้ | เลือกพารามิเตอร์ยาก, แพ้ density ต่างกันมาก | spatial/numeric data ที่มี noise |
| Model-based | ยืดหยุ่น, ได้ uncertainty, ใช้ BIC ช่วยเลือก model | มีสมมติฐานมากขึ้น, อธิบายยากขึ้น | data ที่เหมาะกับ mixture assumption |

---

## 15. แบบฝึกหัดท้ายบท

### แบบฝึกหัดเชิงแนวคิด

1. อธิบายว่าเหตุใด representation และ distance จึงมาก่อน algorithm
2. เปรียบเทียบ `k-means` กับ hierarchical clustering ในแง่ของสิ่งที่ผู้วิเคราะห์ต้องกำหนดล่วงหน้า
3. เพราะเหตุใด DBSCAN จึงเหมาะกับข้อมูลที่มี noise มากกว่า `k-means`
4. อธิบายว่าทำไม clustering ที่ได้ค่า silhouette สูง ไม่ได้แปลว่ามีความหมายเชิงทฤษฎีเสมอไป
5. ยกตัวอย่างสถานการณ์ที่ไม่ควรใช้ clustering แม้อัลกอริทึมจะสามารถให้ผลลัพธ์ออกมาได้

### แบบฝึกหัดเชิงปฏิบัติ

ให้ใช้ชุดข้อมูล `palmerpenguins::penguins` หรือชุดข้อมูลผู้เรียนของตนเอง แล้วทำต่อไปนี้

1. อธิบายว่าจะเลือกตัวแปรใดมา clustering และเพราะอะไร
2. อธิบายว่าจะจัดการ missing data อย่างไร
3. ทดลองทำ `k-means` พร้อมเลือกจำนวน cluster อย่างมีเหตุผล
4. ทดลองทำ hierarchical clustering อย่างน้อย 2 linkage แล้วเปรียบเทียบ
5. ทดลองทำ DBSCAN และอธิบายการตั้งค่า `eps` กับ `minPts`
6. เปรียบเทียบผลจากหลายวิธี โดยดูทั้ง metric และความหมายของคลัสเตอร์
7. เขียนสรุปว่า solution ไหนเหมาะกับโจทย์ของตนที่สุด และเพราะอะไร

---

## 16. ข้อสรุปท้ายบท

การเรียน clustering ที่ดีไม่ควรจบที่การจำว่าอัลกอริทึมไหนทำงานอย่างไร แต่ควรจบที่การเข้าใจว่า

- กลุ่มที่เราเห็นขึ้นอยู่กับ representation, scaling, distance และ algorithm ร่วมกัน
- ไม่มีวิธีใดดีที่สุดสำหรับทุกปัญหา
- การประเมิน clustering ต้องดูทั้งคุณภาพเชิงเทคนิค ความเสถียร และความหมายเชิงบริบท
- การตีความคลัสเตอร์ต้องระวังไม่สรุปเกินข้อมูล

ถ้าผู้เรียนเข้าใจ 4 ประเด็นนี้ได้จริง ก็ถือว่าไม่ได้เรียน clustering แค่ระดับใช้คำสั่งเป็น แต่เริ่มเข้าใจวิธีคิดของการจัดกลุ่มในฐานะงานวิเคราะห์ข้อมูลอย่างแท้จริง
