---
title: "Clustering (continued)"
format: html
---


## 7. Hierarchical Clustering

K-means เป็นอัลกอริทึมจัดกลุ่มที่ง่ายและทำได้ไว อย่างไรก็ตามข้อจำกัดหนึ่งคือผู้วิเคราะห์จะต้องทราบหรือระบุจำนวนกลุ่มล่วงหน้าตั้งแต่ต้น ทำให้ในบางครั้งอาจไม่เหมาะกับการสำรวจโครงสร้างของข้อมูลที่ไม่รู้จักมาก่อน หรืออยู่ในขั้นสำรวจรูปแบบเบื้องต้นของข้อมูล ด้วยเหตุนี้ Hierarchical Clustering จึงเป็นอีกแนวทางหนึ่งที่มีประโยชน์ เพราะสามารถแสดงความสัมพันธ์และโครงสร้างการรวมกลุ่มของข้อมูลในหลายระดับผ่าน dendrogram ทำให้ผู้วิเคราะห์พิจารณาเลือกจำนวนกลุ่มภายหลังจากการตรวจสอบโครงสร้างของข้อมูลได้


### 7.1 หลักคิดของ hierarchical clustering

Hierarchical clustering สร้างโครงสร้างแบบลำดับชั้นของกลุ่ม โดยทั่วไปมี 2 แนวทาง

1. **Agglomerative**: (bottom-up) เริ่มจากถือว่าทุกหน่วยข้อมูลเป็นคนละกลุ่ม แล้วค่อย ๆ รวมกลุ่มที่ใกล้กันที่สุดเข้าด้วยกัน
2. **Divisive**: (top-down) เริ่มจากข้อมูลทั้งหมดเป็นกลุ่มเดียว แล้วค่อย ๆ แยกออกเป็นกลุ่มย่อย

ในทางปฏิบัติ แนวทางที่พบได้บ่อยกว่าใน R คือ **agglomerative hierarchical clustering** ผ่านฟังก์ชัน `hclust()` ซึ่งทำงานบน distance matrix 

```{r}
library(tidyverse)
### ชุดข้อมูลตัวอย่าง
data <- read_csv("/Users/choat/Documents/งานวิจัย/predice_item_response/final_data_20DEC.csv")

## เนื่องจากเราต้องการจัดกลุ่มนักเรียน ดังนั้นต้องปรับข้อมูลให้เป็นชุดข้อมูของนักเรียนอย่างเดียวก่อน

clustering_data <- data |> 
  group_by(StudentId) |> 
  summarise(across(c("ChooseMethod","Concepts","Interpret",
  "SubmitTime","PercentSubmit","LearnPerform","CheatBehavior"), mean, na.rm = TRUE)) |> 
  mutate(student_id = 1:367, .before = 1) |> 
  select(-StudentId)

#hclust_data <- data |> 
#  select(where(is.numeric))

```


### 7.2 ลักษณะเฉพาะของ hierarchical clustering

- ไม่จำเป็นต้องกำหนดจำนวน cluster ล่วงหน้าตั้งแต่เริ่ม
- มองเห็นโครงสร้างการรวมกลุ่มเป็นลำดับผ่าน dendrogram
- ใช้ได้กับ distance matrix ที่สร้างจากนิยามความต่างหลายแบบ ไม่จำกัดเฉพาะ Euclidean
- เหมาะกับการสอนแนวคิดเรื่อง cluster structure มาก เพราะเห็นการ merge ของข้อมูลอย่างเป็นรูปธรรม fileciteturn0file1

การทำงานของ hierarchical clustering มีขั้นตอนหลัก ๆ คือ

1. สร้าง distance matrix จากข้อมูล
2. เริ่มต้นด้วยการถือว่าทุกจุดเป็นกลุ่มเดียวกัน
3. คำนวณระยะห่างระหว่างกลุ่มต่าง ๆ ตามวิธี
4. รวมกลุ่มที่ใกล้กันที่สุดเข้าด้วยกัน จากนั้น update distance matrix ใหม่
5. ทำซ้ำขั้นตอนที่ 3-4 จนเหลือกลุ่มเดียว
6. ประเมินผลลัพธ์ผ่าน dendrogram เพื่อตัดสินใจเลือกจำนวนกลุ่มจากโครงสร้างที่เห็น


การใช้ hierarchical clustering มีจุดที่ควรระมัดระวังหลายประการ เช่น

- ถ้าข้อมูลมีจำนวนมาก distance matrix จะใหญ่เร็วมาก และจะทำให้การคำนวณช้า เพราะต้องคำนวณระยะห่างระหว่างช้อมูลทุกคู่ และทุกรอบที่มีการ merge กล่าวคือเป็นอัลกอริทึมที่ใช้ทรัพยากรในการประมวลผลมากกว่า k-means 
- ผลลัพธ์ขึ้นกับวิธีการรวมกลุ่ม (**linkage method**) มาก
- อัลกอริทึมเป็นลักษณะเดินเป็นเส้นตรงไปข้างหน้า (greedy) อย่างเดียว ไม่มีการทวนกลับไปแก้ไขการรวมกลุ่มที่ทำไปแล้ว ดังนั้นถ้ารวมกลุ่มผิดในขั้นตอนแรก ๆ อาจส่งผลต่อโครงสร้างที่เหลือทั้งหมด


### 7.3 Linkage คืออะไร

- linkage คือวิธีการวัดระยะห่างระหว่างหน่วยข้อมูลหรือกลุ่มข้อมูลในแต่ละครั้งของการรวมกลุ่ม เพื่อตัดสินใจว่าหน่วยข้อมูลหรือกลุ่มใดควรถูกรวมเข้าด้วยกัน 

- ถึงแม้จะใช้ distance เดียวกัน แต่ hierarchical clustering อาจให้ผลต่างกันมากเพราะหากเลือกใช้ linkage แตกต่างกัน การวัดระยะห่างระหว่างกลุ่มสามารถทำได้หลายวิธีการ ดังนี้

1. Complete linkage : วัดระยะห่างระหว่างกลุ่มโดยดูจากคู่ข้อมูลที่ไกลที่สุดระหว่างสองกลุ่ม การวัดระยะด้วยวิธีการนี้จะเห็นว่าค่อนข้างเข้มงวด เพราะการที่จะรวมกลุ่มได้ สองกลุ่มดังกล่าวจะต้องมีสมาชิกที่ไกลกันมากที่สุดอยู่ภายใต้ระยะห่างที่กำหนด 

ผลที่ได้มักเป็นกลุ่มที่ค่อนข้างจับตัวแน่น กระชับ และมีขนาดไม่กระจัดกระจายมาก การใช้ complete linkage จึงเหมาะเมื่อผู้วิเคราะห์ต้องการกลุ่มที่สมาชิกภายในกลุ่มมีความใกล้เคียงกันค่อนข้างชัด

2. Single linkage : วัดระยะห่างระหว่างกลุ่มโดยดูจากคู่ข้อมูลที่ใกล้ที่สุดระหว่างสองกลุ่ม การวัดระยะด้วยวิธีการนี้จะเห็นว่าเป็นคนละขั้วกับ complete linkage เพราะการที่จะรวมกลุ่มได้ สองกลุ่มดังกล่าวเพียงแค่มีสมาชิกที่ใกล้กันมากที่สุดอยู่ภายใต้ระยะห่างที่กำหนด จึงเป็นการวัดระยะที่มีความยืดหยุ่นหรือผ่อนปรนกว่า complete linkage มาก

ผลที่ได้จึงมักเป็นกลุ่มที่มีลักษณะกระจายหรือมีความหลากหลายมากกว่า ในบางกรณีอาจทำให้เกิดปัญหากลุ่มต่อเนื่อง (chaining) กล่าวคือถึงแม้จะจัดกลุ่มได้ แต่กลุ่มที่ได้อาจมีลักษณะติดต่อเชื่อมกันเป็นสายยาว ไม่ได้แบ่งออกจากกันอย่างชัดเจน 

การใช้ single linkage จึงเหมาะเมื่อผู้วิเคราะห์ต้องการจับกลุ่มที่มีความเชื่อมโยงกันอย่างน้อยในบางส่วนของสมาชิกภายในกลุ่ม และไม่ต้องการให้กลุ่มถูกบังคับให้มีความกระชับมากเกินไป

3. Average linkage : วัดระยะห่างระหว่างกลุ่มโดยดูจากค่าเฉลี่ยของระยะห่างระหว่างสมาชิกของสองกลุ่ม การวัดระยะด้วยวิธีการนี้จะเห็นว่าเป็นทางสายกลางระหว่าง complete linkage และ single linkage เพราะการที่จะรวมกลุ่มได้ สองกลุ่มดังกล่าวจะต้องมีค่าเฉลี่ยของระยะห่างระหว่างสมาชิกของสองกลุ่มอยู่ภายใต้ระยะห่างที่กำหนด จึงเป็นการวัดระยะที่มีความสมดุลหรือพอดีมากกว่า complete และ single linkage


4. Centroid linkage : วัดระยะห่างระหว่างกลุ่มโดยดูจากระยะห่างระหว่าง centroid ของแต่ละกลุ่ม การวัดระยะด้วยวิธีการนี้ถือได้ว่าเป็นทางสายกลางอีกวิธีการหนึ่ง แต่มีความแตกต่างจาก average linkage ตรงที่ใช้ centroid ของกลุ่มเป็นจุดอ้างอิงในการวัดระยะ 

ผลลัพธ์ที่ได้จากการวัดระยะด้วยวิธีการนี้จึงมีลักษณะของกลุ่มคล้ายกับการจัดกลุ่มด้วย k-means กล่าวคือได้กลุ่มที่มีลักษณะเป็น spherical  การใช้ centroid linkage จึงเหมาะเมื่อผู้วิเคราะห์ต้องการจับกลุ่มที่มีลักษณะคล้ายกับการจัดกลุ่มด้วย k-means แต่ยังต้องการเห็นโครงสร้างการรวมกลุ่มแบบลำดับชั้นผ่าน dendrogram ด้วย


5. Ward's method : การวัดระยะด้วยวิธีการนี้มีความแตกต่างไปจาก 4 วิธีการแรกอย่างชัดเจน เพราะไม่ได้ใช้ระยะห่างระหว่างกลุ่มหรือสมาชิกของกลุ่มโดยตรง แต่ใช้แนวคิดของการวิเคราะห์ความแปรปรวนมาช่วยในการวัดระยะห่างหรือความวแตกต่าง

แนวคิดหลักคือการคำนวณความแปรปรวนภายในกลุ่มระหว่างก่อนและภายหลังการรวมกลุ่ม จากนั้นพิจารณาการเปลี่ยนแปลงของความแปรปรวนดังกล่าว โดยการรวมกลุ่มที่ทำให้ความแปรปรวนภายในกลุ่มมีการเพิ่มขึ้นน้อยที่สุดจะถูกเลือกใช้เป็นการรวมกลุ่มในแต่ละขั้นตอน

เนื่องจากเกณฑ์การพิจารณารวมกลุ่่มเป็นค่าความแปรปรวนภายในกลุ่ม ผลการรวมกลุ่มที่ได้จากวิธีการนี้จึงมักได้กลุ่มที่มีลักษณะกระชับและมีความคล้ายคลึงกันภายในกลุ่ม

โดยทั่วไปใน R (library h-clust) มีสองตัวเลือกสำหรับการวัดระยะแบบ ward คือ `ward.D` และ `ward.D2` ซึ่งมีความแตกต่างกันเล็กน้อยในวิธีการคำนวณความแปรปรวน แต่โดยรวมแล้วทั้งสองวิธีนี้จะให้ผลลัพธ์ที่คล้ายคลึงกันมาก และมักจะถูกใช้เป็นตัวเลือกหลักในการทำ hierarchical clustering เมื่อผู้วิเคราะห์ต้องการได้กลุ่มที่มีลักษณะกระชับและมีความคล้ายคลึงกันภายในกลุ่มสูง

ุ6. McQuitty's method : หรือ WPGMA วัดระยะห่างระหว่างกลุ่มโดยใช้ค่าเฉลี่ยแบบถ่วงน้ำหนักในระดับกลุ่ม ไม่ใช่ค่าเฉลี่ยจากสมาชิกทุกคู่โดยตรงเหมือน average linkage

แนวคิดคือเมื่อมีการรวมกลุ่มใหม่ ระยะห่างระหว่างกลุ่มใหม่กับกลุ่มอื่นจะคำนวณจากค่าเฉลี่ยของระยะห่างเดิมระหว่างสองกลุ่มที่ถูกรวมกับกลุ่มภายนอก โดยให้แต่ละกลุ่มเดิมมีน้ำหนักเท่ากัน

ข้อแตกต่างสำคัญจาก average linkage คือ average linkage คำนึงถึงจำนวนสมาชิกในแต่ละกลุ่มมากกว่า ขณะที่ McQuitty ให้ “น้ำหนักของกลุ่ม” เท่ากันมากกว่า แม้กลุ่มหนึ่งจะมีสมาชิกมากกว่าอีกกลุ่มก็ตาม

เหมาะในกรณีที่ไม่ต้องการให้กลุ่มขนาดใหญ่มีอิทธิพลต่อการคำนวณระยะห่างมากเกินไป แต่ในงานทั่วไปมักใช้น้อยกว่า average, complete หรือ Ward


### 7.4 Dendrogram

Dendrogram เป็นแผนภาพสำคัญของ Hierarchical Clustering ที่แสดงลำดับการรวมกลุ่มของข้อมูลจากหน่วยย่อยไปสู่กลุ่มใหญ่ กล่าวคือ ในกรณีของ Agglomerative Hierarchical Clustering จุดข้อมูลแต่ละจุดจะเริ่มต้นเป็นกลุ่มของตัวเองก่อน จากนั้นอัลกอริทึมจะค่อย ๆ รวมกลุ่มที่ใกล้กันที่สุดเข้าด้วยกันทีละขั้น จนสุดท้ายข้อมูลทั้งหมดถูกรวมเป็นกลุ่มเดียว

- จุดข้อมูลหรือกลุ่มใดถูกรวมกันก่อน
- จุดข้อมูลหรือกลุ่มใดมีความใกล้กันมากกว่ากลุ่มอื่น
- การรวมกลุ่มถูกรวมที่ระยะห่างขนาดเท่าไหร่
- ถ้าเราตัดต้นไม้ที่ระดับหนึ่ง จะได้จำนวนกลุ่มกี่กลุ่ม
- โครงสร้างของข้อมูลมีการแบ่งกลุ่มที่ชัดเจนหรือค่อย ๆ เปลี่ยนต่อเนื่องกัน

```{r}
### ตัวอย่าง dendrogram
hclust_data <- hclust_data |> 
  mutate(across(where(is.numeric), scale)) ## standardized data
hc <- hclust(
      dist(hclust_data, method = "euclidean"), 
      method = "centroid")
hc |> plot(labels = F)
```

dendrogram มีส่วนประกอบ 3 ส่วนหลัก ได้แก่

1. ปลายกิ่ง (leaf nodes) แทนหน่วยข้อมูลแต่ละหน่วยในชุดข้อมูล ซึ่งเป็นจุดเริิ่มต้นของ agglomerative hierarchical clustering และจุดสิ้นสุดของ divisive hierarchical clustering

2. จุดรวมกลุ่ม (merge nodes)     จุดที่เส้นสองเส้นมาบรรจบกันแสดงว่าข้อมูลหรือกลุ่มสองกลุ่มถูก merge เข้าด้วยกัน ณ ขั้นนั้น หรือ ณ ระยะห่างนั้น

3. ความสูงของการรวมกลุ่ม (merge height) โดยปกติแกนตั้งของ dendrogram แสดงระดับระยะห่างระหว่างกลุ่ม ณ จุดที่ถูกนำมารวมกัน ความสูงยิ่งมาก แสดงว่ากลุ่มที่ถูกรวมกันมีความแตกต่างกันมากขึ้น
 
จากลักษณะของ dendrogram ข้างต้นแปลงเป็นหลักการอ่าน/ตีความแผนภาพ dendrogram ได้ดังนี้

- ถ้าจุดข้อมูลหรือกลุ่มถูกรวมกันที่ ความสูงต่ำ แปลว่าข้อมูลเหล่านั้นมีความใกล้เคียงกันมาก

- ยิ่งการรวมกันเกิดขึ้น ณ จุดที่สูงมากขึ้น นั่นแปลว่าข้อมูลหรือกลุ่มที่ถูกรวมกันมีความแตกต่างกันมากขึ้น

- ถ้ามีช่องว่างแนวตั้งชัดเจนระหว่างการ merge บางช่วง อาจเป็นสัญญาณว่ามีการแบ่งกลุ่มที่สมเหตุสมผลอยู่บริเวณนั้น

อย่างไรก็ตาม dendrogram **ไม่ใช่หลักฐานเด็ดขาด** ว่าจำนวน cluster ที่ถูกต้องมีค่าเดียว ผู้วิเคราะห์ยังต้องดูร่วมกับ metric และการตีความหมายเชิงทฤษฎีหรือเชิงบริบทของข้อมูลเสมอ



### 7.5 การประเมินผลลัพธ์ของ hierarchical clustering

การประเมินผลลัพธ์ของ hierarchical clustering จึงควรพิจารณาอย่างน้อย 5 ด้าน ได้แก่

1. โครงสร้าง ของ dendrogram ว่ามีการแบ่งกลุ่มที่ชัดเจนหรือไม่

2. internal validation เช่น silhouette width ที่วัดความเหมาะสมของการจัดกลุ่มในแต่ละระดับของ dendrogram

3. stability ของการจัดกลุ่ม เช่น การทำ bootstrap resampling เพื่อดูว่าการจัดกลุ่มที่ได้มีความเสถียรหรือไม่

4. cluster interpretation หรือการตีความ profile ของแต่ละกลุ่มว่าสามารถตีความหมายได้อย่างสมเหตุสมผล สอดคล้องกับบริบทหรือทฤษฎีที่เกี่ยวข้องหรือไม่

5. external validation เช่น Adjusted Rand Index (ARI) ถ้ามี ground truth labels ให้เปรียบเทียบกับผลลัพธ์ของ hierarchical clustering (ถ้ามี)


ใน tidyclust สามารถใช้ hier_clust() สำหรับ agglomerative hierarchical clustering และสามารถ tune จำนวนกลุ่มผ่าน num_clusters = tune() ได้ โดยใช้ tune_cluster() ร่วมกับ resampling ได้เช่นเดียวกับโมเดล clustering อื่น ๆ

### 7.6 ตัวอย่าง

```{r}
library(tidymodels)
library(tidyclust)
library(tidyverse)
library(factoextra)
library(future)
library(naniar)
library(embed)

train_data <- clustering_data
train_data |> miss_var_summary()

## train_data <- data |> select(where(is.numeric))

rec_hc <- recipe(~ ., data = train_data) |>
  step_rm(student_id) |> 
  ## step_impute_knn(all_numeric_predictors()) |> 
  step_normalize(all_numeric_predictors()) 

## อยากดูมิติของ feature ที่เอามาจัดกลุ่มว่ามีมีลักษณะประมาณไหน
rec_hc |> 
  step_pca(all_numeric_predictors(), num_comp = 2) |> 
  prep() |> 
  tidy(3) |> 
  ggplot(aes(x = value, y = terms))+
  geom_col(aes(fill = value > 0)) +
  facet_wrap(~ component) 

rec_hc |> 
  step_pca(all_numeric_predictors(), num_comp = 2) |> 
  prep() |> 
  juice() |> 
  ggplot(aes(x = PC1, y = PC2)) +
  geom_point() 
``` 


```{r}
rec_hc |> 
  step_umap(all_numeric_predictors(), num_comp = 2,
  neighbors = 5) |> 
  prep() |> 
  juice() |> 
  ggplot(aes(x = UMAP1, y = UMAP2)) +
  geom_point()
```


#### step 1: สำรวจโครงสร้างของข้อมูลด้วย dendrogram

ขั้นตอนนี้เราอาจใช้ `hclust()` ตรง ๆ เป้าหมายในขั้นตอนนี้คือ การสำรวจโครงสร้างของข้อมูลผ่าน dendrogram เพื่อดูว่ามีการแบ่งกลุ่มที่ชัดเจนหรือไม่ และถ้ามีช่องว่างแนวตั้งที่ชัดเจนระหว่างการ merge บางช่วง อาจเป็นสัญญาณว่ามีการแบ่งกลุ่มที่สมเหตุสมผลอยู่บริเวณนั้น

ขั้นตอนนี้อาจจะทำให้ผู้วิเคราะห์พอมีแนวทางสรุปคร่าว ๆ ว่า ควรจัดกลุ่มเป็นกี่กลุ่มบ้าง ก่อนที่จะไปทำการ tune หรือ optimize metric ต่าง ๆ ในขั้นตอนถัดไป

step ก่อนหน้าเรามี data preprocessing แล้ว เก็ยอยู่ใย `rec_hc`

```{r}
## preprocessed data for hclust
prep_rec <- rec_hc |> 
  prep() |> 
  juice()

## ฟังก์ชันพื้นฐานสำหรับการทำ hierarchical clustering คือ hclust()
## 1. คำนวณ distance matrix ก่อน
dist_mat <- dist(prep_rec, method = "euclidean")
hc_explore <- hclust(d = dist_mat, method = "ward.D2")
plot(hc_explore)
rect.hclust(hc_explore, k = 5, border = "red")
rect.hclust(hc_explore, k = 6, border = "steelblue")

cutree(hc_explore, k = 5) ## cut tree เป็น 3 กลุ่ม

prep_rec |> 
  bind_cols(cluster = cutree(hc_explore, k = 4)) |> 
  pivot_longer(col = -cluster) |> 
  group_by(cluster, name) |> 
  summarise(value = mean(value), .groups = "drop") |> 
  ggplot(aes(x = value, y = name)) + 
  geom_col(aes(fill = value >0)) +
  facet_wrap(~ cluster)+
  ggtitle("Cluster profile from hclust with k = 4") +
  theme_light()
```

ขั้นตอนนีี้คิดว่า การจัดกลุ่มที่เหมาะสมควรมีจำนวนกี่กลุ่มดี

เดาว่า 3-6 มั้ง


#### step 2: ทำ cross-validation เพื่อ tune จำนวนกลุ่ม

```{r}
### model spec
hc_spec <- hier_clust(
  num_clusters = tune(),
  linkage_method = "ward.D2"
) |> 
  set_mode("partition") |> 
  set_engine("stats")

wf_hc <- workflow() |> 
  add_recipe(rec_hc) |> 
  add_model(hc_spec)
```

```{r}
set.seed(123)
folds <- vfold_cv(train_data, v = 5)
grid_k <- tibble(num_clusters = 3:10)
```

```{r}
plan(multisession(workers = 13))
hc_tune_res <- wf_hc |> 
  tune_cluster(
  resamples = folds,
  grid = grid_k,
  metrics = cluster_metric_set(
    silhouette_avg,
    sse_ratio,
    sse_within_total
  ),
  control = control_grid(
    save_pred = TRUE,
    extract = identity
  )
)
plan(sequential)
```


#### step 3: ประเมินผลลัพธ์ของ hierarchical clustering ผ่าน metric

```{r}
hc_tune_res |> 
  collect_metrics() |> 
  filter(.metric == "silhouette_avg") |> 
  arrange(desc(mean))

hc_tune_res |> 
  collect_metrics(summarize = F)

hc_tune_res |> 
  collect_metrics() |> 
  ggplot(aes(x = num_clusters, y = mean)) +
  geom_line() +
  geom_point() +
  facet_wrap(~ .metric, scales = "free_y") +
  theme_light() +
  labs(
    x = "Number of clusters",
    y = "Mean metric across resamples"
  ) +
  scale_x_continuous(breaks = 3:10)
```


พิจารณา variance ของ metric ในแต่ละ resample ด้วย

```{r}
hc_tune_res |> 
  collect_metrics(summarize = FALSE) |> 
  ggplot(aes(x = factor(num_clusters), y = .estimate)) +
  geom_boxplot() +
  facet_wrap(~ .metric, scales = "free_y") +
  theme_light() +
  labs(
    x = "Number of clusters",
    y = "Metric value across resamples"
  )
```

#### step 4: fit final model และดู profile ของแต่ละกลุ่ม

สมมุติว่าเราเลือก 4 กลุ่ม

```{r}
best_hc <-  select_best(hc_tune_res, metric = "silhouette_avg")
num_clust7 <- hc_tune_res |> 
  collect_metrics() |> 
  filter(.metric == "silhouette_avg") |> 
  slice(5) |> 
  select(1,7)

final_wf_hc <- wf_hc |> 
  finalize_workflow_tidyclust(num_clust7) |> 
  fit(data = train_data)
```


#### step 5: ดู profile ของแต่ละกลุ่ม

```{r}
preproc_data <- rec_hc |> 
  prep() |> 
  juice()

final_wf_hc |> 
  predict(new_data = train_data) |> 
  bind_cols(preproc_data) |> 
  pivot_longer(cols = -.pred_cluster) |> 
  group_by(.pred_cluster, name) |> 
  summarise(value = mean(value), .groups = "drop") |> 
  ggplot(aes(x = value, y = name)) +
  geom_col(aes(fill = value > 0)) +
  geom_vline(xintercept = 0, linetype = "dashed", col = "grey20") +
  facet_wrap(~ .pred_cluster) +
  theme_light() +
  xlab("Z-score")
  
final_wf_hc |> 
  predict(new_data = train_data) |> 
  count(.pred_cluster)
```


ตรวจสอบ internal validation ด้วย silhouette width

```{r}
### ภาพรวม
sil_tbl <- tidyclust::silhouette(
  object = final_wf_hc,
  new_data = train_data
)

sil_tbl |> 
  summarise(
    avg_sil = mean(sil_width),
    min_sil = min(sil_width),
    prop_negative = mean(sil_width < 0)
  )
```



```{r}
## ราย cluster
sil_summary_by_cluster <- sil_tbl |> 
  group_by(cluster) |> 
  summarise(
    n = n(),
    avg_sil = mean(sil_width),
    min_sil = min(sil_width),
    prop_negative = mean(sil_width < 0),
    .groups = "drop"
  )
sil_summary_by_cluster

sil_tbl |> 
  ggplot(aes(x = sil_width)) +
  geom_histogram(fill = "black", color = "white", bins = 30) +
  geom_vline(xintercept = 0, linetype = "dashed", color = "steelblue") +
  facet_wrap(~ cluster) +
  theme_light()
```



#### step 6: วิเคราะห์ cluster ด้วย visualization

```{r}
recipe(~ ., data = train_data) |> 
  step_rm(student_id) |> 
 # step_impute_knn(all_numeric_predictors()) |>
  step_normalize(all_numeric_predictors()) |> 
  step_umap(all_numeric_predictors(), num_comp = 2) |> 
  prep() |> 
  juice() |> 
  bind_cols(final_wf_hc |> predict(new_data = train_data)) |>
  ggplot(aes(x = UMAP1, y = UMAP2, color = .pred_cluster)) +
  geom_point()


```

#### step 7: external validation (ถ้ามี ground truth labels)

```{r}
clustering_data2 <- data |> 
  group_by(StudentId) |> 
  summarise(across(c("ChooseMethod","Concepts","Interpret",
  "SubmitTime","PercentSubmit","LearnPerform","CheatBehavior", "ResConceptMid"), mean, na.rm = TRUE)) |> 
  mutate(student_id = 1:367, .before = 1) |> 
  select(-StudentId)

```


```{r}
cluster_res <- final_wf_hc |> predict(new_data = train_data) |> 
  bind_cols(res_score = clustering_data2$ResConceptMid)

cluster_res |> 
  ggplot(aes(x = .pred_cluster, y = res_score)) +
  geom_boxplot()+
  geom_jitter(width = 0.2, alpha = 0.4)
```


การใช้ดัชนีเพื่อประเมิน external validation จริง ๆ แล้วมันคือการประเมินส่ิงที่เรียกว่า agreement หรือความสอดคล้อง

- kappa
- adjusted rand index (ARI)

```{r}
install.packages("pdfCluster")
library(pdfCluster)

hc_cluster <- cluster_res$.pred_cluster
## ground truth
gt_label <- ifelse(
  cluster_res$res_score >0.55, "high", "low"
)
adj.rand.index(hc_cluster , gt_label)

adj.rand.index(final_wf_hc |> predict(new_data = train_data) |> 
  pull(.pred_cluster),
train_data |> 
  mutate(gt = case_when(
    gpa >= 3.5 ~ "high",
    gpa >= 2 ~ "medium-low",
    TRUE ~ "low"
  )) |> pull(gt)
)
```

### 7.7 targets with hierarchical clustering

การทำ hierarchical clustering ด้วย tidyclust มีจุดเด่นคือสะดวก รวดเร็ว และง่าย อย่างไรก็ตามปัจจุบัน tidyclust ยังไม่รองรับการปรับแต่ง distance metric และ linkage method บางตัว รวมทั้งยังไม่รองรับการทำ divisive hierarchical clustering ซึ่งอาจเป็นข้อจำกัดสำหรับบางกรณีที่ต้องการความยืดหยุ่นในการเลือกวิธีการวัดระยะห่างและการรวมกลุ่ม




## 7.8 สรุป

การวิเคราะห์ clustering ไม่ควรรายงานเพียงว่า ข้อมูลถูกแบ่งออกเป็นกี่กลุ่ม เพราะ clustering เป็นการเรียนรู้แบบไม่มีผู้สอน ซึ่งไม่มีคำตอบจริงให้เปรียบเทียบโดยตรงเหมือน supervised learning ดังนั้น การรายงานผลที่ดีควรแสดงหลักฐานหลายด้านประกอบกัน ได้แก่ คุณภาพเชิงสถิติของการแบ่งกลุ่ม ความเสถียรของผลลัพธ์ ความเหมาะสมของจำนวนกลุ่ม และความหมายเชิงเนื้อหาของแต่ละกลุ่ม

โดยทั่วไป การรายงานผล clustering อย่างมืออาชีพควรประกอบด้วยอย่างน้อย 6 ส่วน ดังนี้

1. Candidate model selection: การคัดเลือก configuration ที่น่าสนใจ

ส่วนแรกควรรายงานว่าได้ทดลอง configuration ใดบ้าง เช่น

- วิธีคำนวณระยะห่าง เช่น Euclidean, Manhattan
- linkage method เช่น complete, average, Ward.D2
- จำนวนกลุ่มที่ทดลอง เช่น k = 2 ถึง k = 8
- วิธีประเมิน เช่น resampling, cross-validation หรือ bootstrap


2. Internal validation: คุณภาพของการแบ่งกลุ่มในเชิงโครงสร้างข้อมูล

ส่วนที่สองควรรายงานตัวชี้วัด internal validation เพื่อประเมินว่ากลุ่มที่ได้มีความเหมาะสมในเชิงเรขาคณิตหรือโครงสร้างข้อมูลหรือไม่

ตัวชี้วัดสำคัญ เช่น

- Silhouette average: ใช้ประเมินทั้งความแน่นภายในกลุ่มและการแยกระหว่างกลุ่ม
- Proportion of negative silhouette: ใช้ดูว่าสมาชิกกี่ส่วนที่อาจถูกจัดอยู่กลุ่มไม่เหมาะสม
- Cluster size: ใช้ดูว่ามีกลุ่มที่เล็กผิดปกติหรือไม่
- SSE ratio / WSS: ใช้ประกอบในกรณีที่ใช้ Euclidean distance และข้อมูลเชิงปริมาณ

3. Number of clusters: หลักฐานประกอบการเลือกจำนวนกลุ่ม

การเลือกจำนวนกลุ่มควรรายงานด้วยกราฟหรือหลักฐานที่แสดงแนวโน้มของ metric เมื่อเปลี่ยนค่า k เช่น Silhouette by k plot

เป้าหมายของส่วนนี้คือแสดงว่า

- จำนวนกลุ่มใดให้ค่า silhouette สูง
- ค่า metric ดีขึ้นมากน้อยเพียงใดเมื่อเพิ่มจำนวนกลุ่ม
- มีจุดที่เพิ่มจำนวนกลุ่มแล้วประโยชน์เพิ่มน้อยลงหรือไม่
- จำนวนกลุ่มที่มากขึ้นทำให้ตีความยากขึ้นหรือไม่

4. Bootstrap stability validation

หลังจากเลือก candidate solution หรือ final solution แล้ว ควรตรวจสอบว่าโครงสร้างกลุ่มที่ได้มีความเสถียรเพียงใดเมื่อข้อมูลถูกรบกวนหรือสุ่มตัวอย่างซ้ำ การตรวจสอบนี้ควรใช้ bootstrap resampling มากกว่าการอ้าง cross-validation ซ้ำ เพราะ cross-validation มักถูกใช้ในขั้นก่อนหน้าเพื่อเปรียบเทียบ configuration ของโมเดล เช่น distance, linkage และจำนวนกลุ่ม

แนวคิดของ bootstrap stability validation คือ สุ่มตัวอย่างข้อมูลซ้ำหลายรอบแบบมีการคืนตัวอย่าง แล้ว fit clustering ด้วย configuration เดิมในแต่ละ bootstrap sample จากนั้นตรวจว่า metric และโครงสร้างของกลุ่มยังคงใกล้เคียงเดิมหรือไม่

สิ่งที่ควรรายงาน ได้แก่

- distribution ของ silhouette average จาก bootstrap samples
- สัดส่วนของ silhouette ที่ติดลบในแต่ละ bootstrap sample
- ความแปรปรวนของขนาดกลุ่ม
- ความเสถียรของ cluster profile
- หากทำได้ อาจรายงาน pairwise co-clustering stability หรือสัดส่วนที่คู่ของหน่วยข้อมูลยังถูกจัดอยู่กลุ่มเดียวกันซ้ำ ๆ

5. Cluster interpretation: ความหมายเชิงเนื้อหาของแต่ละกลุ่ม

ควรรายงานด้วย cluster profile plot หรือ table ที่สรุปค่าเฉลี่ยมาตรฐานของตัวแปรแต่ละตัวในแต่ละ cluster เช่น ค่า z-score เฉลี่ยของคะแนน พฤติกรรมการเรียน การส่งงาน หรือ engagement

สิ่งที่ควรรายงาน ได้แก่

- ตัวแปรใดสูงหรือต่ำเด่นในแต่ละ cluster
- กลุ่มใดมี profile คล้ายกันมากเกินไป
- กลุ่มใดอาจเป็น outlier group
- กลุ่มที่ได้ตีความสอดคล้องกับบริบทหรือทฤษฎีหรือไม่
- การตั้งชื่อกลุ่มควรอิงจากหลักฐานใน profile ไม่ใช่ตั้งชื่อจากความรู้สึก

6. External validation หรือ external description: ความสัมพันธ์กับข้อมูลภายนอก (ถ้ามี)

ถ้ามี label หรือข้อมูลภายนอก ควรรายงานว่า cluster ที่ได้สัมพันธ์กับตัวแปรภายนอกหรือไม่ เช่น

- GPA
- กลุ่มผลสัมฤทธิ์เดิม
- กลุ่มความเสี่ยงเดิม
- เพศ ระดับชั้น แผนการเรียน
- label จากผู้เชี่ยวชาญ
- outcome ภายหลัง เช่น การผ่านรายวิชา หรือ dropout

ถ้า label ภายนอกเป็นกลุ่มจัดประเภท อาจใช้ metric เช่น

- Adjusted Rand Index (ARI)
- Normalized Mutual Information (NMI)
- cross-tabulation
- heatmap ของสัดส่วนในแต่ละ cluster



