---
title: "Clustering (continued)"
format: html
---

## 7. Hierarchical Clustering

K-means เป็นอัลกอริทึมจัดกลุ่มที่ง่ายและทำได้ไว อย่างไรก็ตามข้อจำกัดหนึ่งคือผู้วิเคราะห์จะต้องทราบหรือระบุจำนวนกลุ่มล่วงหน้าตั้งแต่ต้น ทำให้ในบางครั้งอาจไม่เหมาะกับการสำรวจโครงสร้างของข้อมูลที่ไม่รู้จักมาก่อน หรืออยู่ในขั้นสำรวจรูปแบบเบื้องต้นของข้อมูล ด้วยเหตุนี้ Hierarchical Clustering จึงเป็นอีกแนวทางหนึ่งที่มีประโยชน์ เพราะสามารถแสดงความสัมพันธ์และโครงสร้างการรวมกลุ่มของข้อมูลในหลายระดับผ่าน dendrogram ทำให้ผู้วิเคราะห์พิจารณาเลือกจำนวนกลุ่มภายหลังจากการตรวจสอบโครงสร้างของข้อมูลได้


### 7.1 หลักคิดของ hierarchical clustering

Hierarchical clustering สร้างโครงสร้างแบบลำดับชั้นของกลุ่ม โดยทั่วไปมี 2 แนวทาง

1. **Agglomerative**: (bottom-up) เริ่มจากถือว่าทุกหน่วยข้อมูลเป็นคนละกลุ่ม แล้วค่อย ๆ รวมกลุ่มที่ใกล้กันที่สุดเข้าด้วยกัน
2. **Divisive**: (top-down) เริ่มจากข้อมูลทั้งหมดเป็นกลุ่มเดียว แล้วค่อย ๆ แยกออกเป็นกลุ่มย่อย

ในทางปฏิบัติ แนวทางที่พบได้บ่อยกว่าใน R คือ **agglomerative hierarchical clustering** ผ่านฟังก์ชัน `hclust()` ซึ่งทำงานบน distance matrix 

```{r}
library(tidyverse)
### ชุดข้อมูลตัวอย่าง
data <- read_csv("student_data.csv")
hclust_data <- data |> 
  select(where(is.numeric))
```


### 7.2 ลักษณะเฉพาะของ hierarchical clustering

- ไม่จำเป็นต้องกำหนดจำนวน cluster ล่วงหน้าตั้งแต่เริ่ม
- มองเห็นโครงสร้างการรวมกลุ่มเป็นลำดับผ่าน dendrogram
- ใช้ได้กับ distance matrix ที่สร้างจากนิยามความต่างหลายแบบ ไม่จำกัดเฉพาะ Euclidean
- เหมาะกับการสอนแนวคิดเรื่อง cluster structure มาก เพราะเห็นการ merge ของข้อมูลอย่างเป็นรูปธรรม fileciteturn0file1

การทำงานของ hierarchical clustering มีขั้นตอนหลัก ๆ คือ

1. สร้าง distance matrix จากข้อมูล
2. เริ่มต้นด้วยการถือว่าทุกจุดเป็นกลุ่มเดียวกัน
3. คำนวณระยะห่างระหว่างกลุ่มต่าง ๆ ตามวิธี
4. รวมกลุ่มที่ใกล้กันที่สุดเข้าด้วยกัน จากนั้น update distance matrix ใหม่
5. ทำซ้ำขั้นตอนที่ 3-4 จนเหลือกลุ่มเดียว
6. ประเมินผลลัพธ์ผ่าน dendrogram เพื่อตัดสินใจเลือกจำนวนกลุ่มจากโครงสร้างที่เห็น


การใช้ hierarchical clustering มีจุดที่ควรระมัดระวังหลายประการ เช่น

- ถ้าข้อมูลมีจำนวนมาก distance matrix จะใหญ่เร็วมาก และจะทำให้การคำนวณช้า เพราะต้องคำนวณระยะห่างระหว่างช้อมูลทุกคู่ และทุกรอบที่มีการ merge กล่าวคือเป็นอัลกอริทึมที่ใช้ทรัพยากรในการประมวลผลมากกว่า k-means 
- ผลลัพธ์ขึ้นกับวิธีการรวมกลุ่ม (**linkage method**) มาก
- อัลกอริทึมเป็นลักษณะเดินเป็นเส้นตรงไปข้างหน้า (greedy) อย่างเดียว ไม่มีการทวนกลับไปแก้ไขการรวมกลุ่มที่ทำไปแล้ว ดังนั้นถ้ารวมกลุ่มผิดในขั้นตอนแรก ๆ อาจส่งผลต่อโครงสร้างที่เหลือทั้งหมด


### 7.3 Linkage คืออะไร

- linkage คือวิธีการวัดระยะห่างระหว่างหน่วยข้อมูลหรือกลุ่มข้อมูลในแต่ละครั้งของการรวมกลุ่ม เพื่อตัดสินใจว่าหน่วยข้อมูลหรือกลุ่มใดควรถูกรวมเข้าด้วยกัน 

- ถึงแม้จะใช้ distance เดียวกัน แต่ hierarchical clustering อาจให้ผลต่างกันมากเพราะหากเลือกใช้ linkage แตกต่างกัน การวัดระยะห่างระหว่างกลุ่มสามารถทำได้หลายวิธีการ ดังนี้

1. Complete linkage : วัดระยะห่างระหว่างกลุ่มโดยดูจากคู่ข้อมูลที่ไกลที่สุดระหว่างสองกลุ่ม การวัดระยะด้วยวิธีการนี้จะเห็นว่าค่อนข้างเข้มงวด เพราะการที่จะรวมกลุ่มได้ สองกลุ่มดังกล่าวจะต้องมีสมาชิกที่ไกลกันมากที่สุดอยู่ภายใต้ระยะห่างที่กำหนด 

ผลที่ได้มักเป็นกลุ่มที่ค่อนข้างจับตัวแน่น กระชับ และมีขนาดไม่กระจัดกระจายมาก การใช้ complete linkage จึงเหมาะเมื่อผู้วิเคราะห์ต้องการกลุ่มที่สมาชิกภายในกลุ่มมีความใกล้เคียงกันค่อนข้างชัด

2. Single linkage : วัดระยะห่างระหว่างกลุ่มโดยดูจากคู่ข้อมูลที่ใกล้ที่สุดระหว่างสองกลุ่ม การวัดระยะด้วยวิธีการนี้จะเห็นว่าเป็นคนละขั้วกับ complete linkage เพราะการที่จะรวมกลุ่มได้ สองกลุ่มดังกล่าวเพียงแค่มีสมาชิกที่ใกล้กันมากที่สุดอยู่ภายใต้ระยะห่างที่กำหนด จึงเป็นการวัดระยะที่มีความยืดหยุ่นหรือผ่อนปรนกว่า complete linkage มาก

ผลที่ได้จึงมักเป็นกลุ่มที่มีลักษณะกระจายหรือมีความหลากหลายมากกว่า ในบางกรณีอาจทำให้เกิดปัญหากลุ่มต่อเนื่อง (chaining) กล่าวคือถึงแม้จะจัดกลุ่มได้ แต่กลุ่มที่ได้อาจมีลักษณะติดต่อเชื่อมกันเป็นสายยาว ไม่ได้แบ่งออกจากกันอย่างชัดเจน 

การใช้ single linkage จึงเหมาะเมื่อผู้วิเคราะห์ต้องการจับกลุ่มที่มีความเชื่อมโยงกันอย่างน้อยในบางส่วนของสมาชิกภายในกลุ่ม และไม่ต้องการให้กลุ่มถูกบังคับให้มีความกระชับมากเกินไป

3. Average linkage : วัดระยะห่างระหว่างกลุ่มโดยดูจากค่าเฉลี่ยของระยะห่างระหว่างสมาชิกของสองกลุ่ม การวัดระยะด้วยวิธีการนี้จะเห็นว่าเป็นทางสายกลางระหว่าง complete linkage และ single linkage เพราะการที่จะรวมกลุ่มได้ สองกลุ่มดังกล่าวจะต้องมีค่าเฉลี่ยของระยะห่างระหว่างสมาชิกของสองกลุ่มอยู่ภายใต้ระยะห่างที่กำหนด จึงเป็นการวัดระยะที่มีความสมดุลหรือพอดีมากกว่า complete และ single linkage


4. Centroid linkage : วัดระยะห่างระหว่างกลุ่มโดยดูจากระยะห่างระหว่าง centroid ของแต่ละกลุ่ม การวัดระยะด้วยวิธีการนี้ถือได้ว่าเป็นทางสายกลางอีกวิธีการหนึ่ง แต่มีความแตกต่างจาก average linkage ตรงที่ใช้ centroid ของกลุ่มเป็นจุดอ้างอิงในการวัดระยะ 

ผลลัพธ์ที่ได้จากการวัดระยะด้วยวิธีการนี้จึงมีลักษณะของกลุ่มคล้ายกับการจัดกลุ่มด้วย k-means กล่าวคือได้กลุ่มที่มีลักษณะเป็น spherical  การใช้ centroid linkage จึงเหมาะเมื่อผู้วิเคราะห์ต้องการจับกลุ่มที่มีลักษณะคล้ายกับการจัดกลุ่มด้วย k-means แต่ยังต้องการเห็นโครงสร้างการรวมกลุ่มแบบลำดับชั้นผ่าน dendrogram ด้วย


5. Ward's method : การวัดระยะด้วยวิธีการนี้มีความแตกต่างไปจาก 4 วิธีการแรกอย่างชัดเจน เพราะไม่ได้ใช้ระยะห่างระหว่างกลุ่มหรือสมาชิกของกลุ่มโดยตรง แต่ใช้แนวคิดของการวิเคราะห์ความแปรปรวนมาช่วยในการวัดระยะห่างหรือความวแตกต่าง

แนวคิดหลักคือการคำนวณความแปรปรวนภายในกลุ่มระหว่างก่อนและภายหลังการรวมกลุ่ม จากนั้นพิจารณาการเปลี่ยนแปลงของความแปรปรวนดังกล่าว โดยการรวมกลุ่มที่ทำให้ความแปรปรวนภายในกลุ่มมีการเพิ่มขึ้นน้อยที่สุดจะถูกเลือกใช้เป็นการรวมกลุ่มในแต่ละขั้นตอน

เนื่องจากเกณฑ์การพิจารณารวมกลุ่่มเป็นค่าความแปรปรวนภายในกลุ่ม ผลการรวมกลุ่มที่ได้จากวิธีการนี้จึงมักได้กลุ่มที่มีลักษณะกระชับและมีความคล้ายคลึงกันภายในกลุ่ม

โดยทั่วไปใน R (library h-clust) มีสองตัวเลือกสำหรับการวัดระยะแบบ ward คือ `ward.D` และ `ward.D2` ซึ่งมีความแตกต่างกันเล็กน้อยในวิธีการคำนวณความแปรปรวน แต่โดยรวมแล้วทั้งสองวิธีนี้จะให้ผลลัพธ์ที่คล้ายคลึงกันมาก และมักจะถูกใช้เป็นตัวเลือกหลักในการทำ hierarchical clustering เมื่อผู้วิเคราะห์ต้องการได้กลุ่มที่มีลักษณะกระชับและมีความคล้ายคลึงกันภายในกลุ่มสูง

ุ6. McQuitty's method : หรือ WPGMA วัดระยะห่างระหว่างกลุ่มโดยใช้ค่าเฉลี่ยแบบถ่วงน้ำหนักในระดับกลุ่ม ไม่ใช่ค่าเฉลี่ยจากสมาชิกทุกคู่โดยตรงเหมือน average linkage

แนวคิดคือเมื่อมีการรวมกลุ่มใหม่ ระยะห่างระหว่างกลุ่มใหม่กับกลุ่มอื่นจะคำนวณจากค่าเฉลี่ยของระยะห่างเดิมระหว่างสองกลุ่มที่ถูกรวมกับกลุ่มภายนอก โดยให้แต่ละกลุ่มเดิมมีน้ำหนักเท่ากัน

ข้อแตกต่างสำคัญจาก average linkage คือ average linkage คำนึงถึงจำนวนสมาชิกในแต่ละกลุ่มมากกว่า ขณะที่ McQuitty ให้ “น้ำหนักของกลุ่ม” เท่ากันมากกว่า แม้กลุ่มหนึ่งจะมีสมาชิกมากกว่าอีกกลุ่มก็ตาม

เหมาะในกรณีที่ไม่ต้องการให้กลุ่มขนาดใหญ่มีอิทธิพลต่อการคำนวณระยะห่างมากเกินไป แต่ในงานทั่วไปมักใช้น้อยกว่า average, complete หรือ Ward


### 7.4 Dendrogram

Dendrogram เป็นแผนภาพสำคัญของ Hierarchical Clustering ที่แสดงลำดับการรวมกลุ่มของข้อมูลจากหน่วยย่อยไปสู่กลุ่มใหญ่ กล่าวคือ ในกรณีของ Agglomerative Hierarchical Clustering จุดข้อมูลแต่ละจุดจะเริ่มต้นเป็นกลุ่มของตัวเองก่อน จากนั้นอัลกอริทึมจะค่อย ๆ รวมกลุ่มที่ใกล้กันที่สุดเข้าด้วยกันทีละขั้น จนสุดท้ายข้อมูลทั้งหมดถูกรวมเป็นกลุ่มเดียว

- จุดข้อมูลหรือกลุ่มใดถูกรวมกันก่อน
- จุดข้อมูลหรือกลุ่มใดมีความใกล้กันมากกว่ากลุ่มอื่น
- การรวมกลุ่มถูกรวมที่ระยะห่างขนาดเท่าไหร่
- ถ้าเราตัดต้นไม้ที่ระดับหนึ่ง จะได้จำนวนกลุ่มกี่กลุ่ม
- โครงสร้างของข้อมูลมีการแบ่งกลุ่มที่ชัดเจนหรือค่อย ๆ เปลี่ยนต่อเนื่องกัน

```{r}
### ตัวอย่าง dendrogram
hclust_data <- hclust_data |> 
  mutate(across(where(is.numeric), scale)) ## standardized data
hc <- hclust(
      dist(hclust_data, method = "euclidean"), 
      method = "ward.D2")
hc |> plot()
```

dendrogram มีส่วนประกอบ 3 ส่วนหลัก ได้แก่

1. ปลายกิ่ง (leaf nodes) แทนหน่วยข้อมูลแต่ละหน่วยในชุดข้อมูล ซึ่งเป็นจุดเริิ่มต้นของ agglomerative hierarchical clustering และจุดสิ้นสุดของ divisive hierarchical clustering

2. จุดรวมกลุ่ม (merge nodes)     จุดที่เส้นสองเส้นมาบรรจบกันแสดงว่าข้อมูลหรือกลุ่มสองกลุ่มถูก merge เข้าด้วยกัน ณ ขั้นนั้น หรือ ณ ระยะห่างนั้น

3. ความสูงของการรวมกลุ่ม (merge height) โดยปกติแกนตั้งของ dendrogram แสดงระดับระยะห่างระหว่างกลุ่ม ณ จุดที่ถูกนำมารวมกัน ความสูงยิ่งมาก แสดงว่ากลุ่มที่ถูกรวมกันมีความแตกต่างกันมากขึ้น
 
จากลักษณะของ dendrogram ข้างต้นแปลงเป็นหลักการอ่าน/ตีความแผนภาพ dendrogram ได้ดังนี้

- ถ้าจุดข้อมูลหรือกลุ่มถูกรวมกันที่ ความสูงต่ำ แปลว่าข้อมูลเหล่านั้นมีความใกล้เคียงกันมาก

- ยิ่งการรวมกันเกิดขึ้น ณ จุดที่สูงมากขึ้น นั่นแปลว่าข้อมูลหรือกลุ่มที่ถูกรวมกันมีความแตกต่างกันมากขึ้น

- ถ้ามีช่องว่างแนวตั้งชัดเจนระหว่างการ merge บางช่วง อาจเป็นสัญญาณว่ามีการแบ่งกลุ่มที่สมเหตุสมผลอยู่บริเวณนั้น

อย่างไรก็ตาม dendrogram **ไม่ใช่หลักฐานเด็ดขาด** ว่าจำนวน cluster ที่ถูกต้องมีค่าเดียว ผู้วิเคราะห์ยังต้องดูร่วมกับ metric และการตีความหมายเชิงทฤษฎีหรือเชิงบริบทของข้อมูลเสมอ

### 7.5 การประเมินผลลัพธ์ของ hierarchical clustering

การประเมินผลลัพธ์ของ hierarchical clustering จึงควรพิจารณาอย่างน้อย 4 ด้าน ได้แก่

1. โครงสร้าง ของ dendrogram ว่ามีการแบ่งกลุ่มที่ชัดเจนหรือไม่

2. internal validation เช่น silhouette width ที่วัดความเหมาะสมของการจัดกลุ่มในแต่ละระดับของ dendrogram

3. external validation เช่น Adjusted Rand Index (ARI) ถ้ามี ground truth labels ให้เปรียบเทียบกับผลลัพธ์ของ hierarchical clustering

4. stability ของการจัดกลุ่ม เช่น การทำ bootstrap resampling เพื่อดูว่าการจัดกลุ่มที่ได้มีความเสถียรหรือไม่

5. cluster interpretation หรือการตีความ profile ของแต่ละกลุ่มว่าสามารถตีความหมายได้อย่างสมเหตุสมผล สอดคล้องกับบริบทหรือทฤษฎีที่เกี่ยวข้องหรือไม่

ใน tidyclust สามารถใช้ hier_clust() สำหรับ agglomerative hierarchical clustering และสามารถ tune จำนวนกลุ่มผ่าน num_clusters = tune() ได้ โดยใช้ tune_cluster() ร่วมกับ resampling ได้เช่นเดียวกับโมเดล clustering อื่น ๆ

### 7.6 ตัวอย่าง

```{r}
library(tidymodels)
library(tidyclust)
library(tidyverse)
library(future)

rec_hc <- recipe(~ ., data = data |> select(where(is.numeric))) |>
  step_rm(gpa) |> 
  step_impute_knn(all_numeric_predictors()) |> 
  step_normalize(all_numeric_predictors())
```


step 1: สำรวจโครงสร้างของข้อมูลด้วย dendrogram

ขั้นตอนนี้เราอาจใช้ `hclust()` ตรง ๆ เป้าหมายในขั้นตอนนี้คือ การสำรวจโครงสร้างของข้อมูลผ่าน dendrogram เพื่อดูว่ามีการแบ่งกลุ่มที่ชัดเจนหรือไม่ และถ้ามีช่องว่างแนวตั้งที่ชัดเจนระหว่างการ merge บางช่วง อาจเป็นสัญญาณว่ามีการแบ่งกลุ่มที่สมเหตุสมผลอยู่บริเวณนั้น

ขั้นตอนนี้อาจจะทำให้ผู้วิเคราะห์พอมีแนวทางสรุปคร่าว ๆ ว่า ควรจัดกลุ่มเป็นกี่กลุ่มบ้าง ก่อนที่จะไปทำการ tune หรือ optimize metric ต่าง ๆ ในขั้นตอนถัดไป

```{r}

```







```{r}
library(tidymodels)
library(tidyclust)
library(tidyverse)
library(future)

rec_hc <- recipe(~ ., data = data |> select(where(is.numeric))) |>
  step_rm(gpa) |> 
  step_impute_knn(all_numeric_predictors()) |> 
  step_normalize(all_numeric_predictors())

hc_spec <- hier_clust(
  num_clusters = tune(), 
  linkage_method = "ward.D2"
) |> 
  set_mode("partition") |> 
  set_engine("stats")

wf_hc <- workflow() |> 
  add_recipe(rec_hc) |> 
  add_model(hc_spec)
```


ทำ cross-validation เพื่อ tune จำนวนกลุ่ม

```{r}
set.seed(123)
folds <- vfold_cv(
  data |> select(where(is.numeric)),
  v = 5,
  repeats = 2
)

my_grid <- tibble(
  num_clusters = 2:10
)

plan(multisession, workers = 8)

set.seed(123)
hc_tune_res <- wf_hc |> 
  tune_cluster(
    resamples = folds,
    grid = my_grid,
    metrics = cluster_metric_set(
      silhouette_avg,
      sse_ratio,
      sse_within_total
    ),
    control = control_grid(
      save_pred = TRUE,
      extract = identity,
      parallel_over = "resamples",
      verbose = TRUE
    )
  )
```




### 7.6 ตัวอย่างด้วย base R

```{r}
library(tidyverse)
library(factoextra)

num_data <- data |>
  select(where(is.numeric)) |>
  drop_na()

num_scaled <- num_data |>
  recipe(~ ., data = _) |>
  step_normalize(all_numeric_predictors()) |>
  prep() |>
  juice()

# distance matrix
d_num <- dist(num_scaled, method = "euclidean")

# complete linkage
hc_complete <- hclust(d_num, method = "complete")
plot(hc_complete)

# cut tree เป็น 3 กลุ่ม
hc_cut3 <- cutree(hc_complete, k = 3)

num_scaled |>
  mutate(cluster = factor(hc_cut3)) |>
  recipe(cluster ~ .) |>
  step_pca(all_numeric_predictors()) |>
  prep() |>
  juice() |>
  ggplot(aes(PC1, PC2, color = cluster)) +
  geom_point() +
  theme_light()
```

### 7.7 เปรียบเทียบ linkage หลายแบบ

```{r}
hc_single   <- hclust(d_num, method = "single")
hc_average  <- hclust(d_num, method = "average")
hc_complete <- hclust(d_num, method = "complete")
hc_ward     <- hclust(d_num, method = "ward.D2")

par(mfrow = c(2,2))
plot(hc_single,   main = "single linkage")
plot(hc_average,  main = "average linkage")
plot(hc_complete, main = "complete linkage")
plot(hc_ward,     main = "ward.D2")
par(mfrow = c(1,1))
```

### 7.8 เมื่อไหร่ควรใช้ hierarchical clustering

เหมาะเมื่อ

- อยากสำรวจโครงสร้างข้อมูลก่อนตัดสินจำนวนกลุ่ม
- อยากสอนให้ผู้เรียนเห็นการรวมตัวของข้อมูลแบบลำดับชั้น
- ข้อมูลไม่ได้ใหญ่มากจน distance matrix หนักเกินไป
- ต้องการใช้ distance matrix ที่นิยามเอง เช่น Gower distance

ไม่ค่อยเหมาะเมื่อ

- ข้อมูลใหญ่มาก
- ต้องการ fit/predict case ใหม่แบบ workflow ที่เร็วและตรงไปตรงมามาก
- ต้องการรับมือ noise และ outlier โดยตรง

---

## 8. Density-Based Clustering: DBSCAN และแนวคิดเรื่อง noise

จุดอ่อนสำคัญของ `k-means` และ hierarchical clustering หลายแบบคือ พยายามบังคับให้ทุกจุดต้องถูกจัดเข้ากลุ่มเสมอ แต่ในงานจริง ข้อมูลบางส่วนอาจไม่ควรถูกมองว่าเป็นสมาชิกของกลุ่มใดเลย เพราะเป็น **noise** หรือ **outlier**

นี่คือจุดที่ **DBSCAN** มีประโยชน์มาก เพราะมันไม่ได้มอง cluster เป็นก้อนกลมรอบ centroid แต่มอง cluster เป็นบริเวณที่มี **ความหนาแน่นของจุดสูงพอ** และถือจุดที่อยู่ในบริเวณเบาบางว่าเป็น noise fileciteturn0file1

### 8.1 หลักคิดของ DBSCAN

DBSCAN ย่อมาจาก **Density-Based Spatial Clustering of Applications with Noise** โดยมีพารามิเตอร์หลัก 2 ตัวคือ

- `eps` = รัศมีเพื่อนบ้านรอบจุดข้อมูล
- `minPts` = จำนวนจุดขั้นต่ำใน neighborhood ที่ทำให้จุดนั้นเป็น core point

จากนั้นจุดข้อมูลจะถูกมองเป็น 3 ประเภท

1. **Core point**: มีเพื่อนบ้านภายในรัศมี `eps` อย่างน้อย `minPts`
2. **Border point**: อยู่ใกล้ core point แต่เพื่อนบ้านของตนไม่พอจะเป็น core
3. **Noise point**: ไม่เข้าเงื่อนไขทั้งสองข้อ

### 8.2 จุดแข็งของ DBSCAN

- ไม่ต้องกำหนดจำนวน cluster ล่วงหน้า
- สามารถแยก noise ได้โดยตรง
- จัดการกลุ่มรูปร่างไม่กลมได้ดีกว่า `k-means`
- เหมาะเมื่อข้อมูลมี cluster ที่แยกกันตามความหนาแน่น fileciteturn0file1

### 8.3 ข้อจำกัดของ DBSCAN

- ค่าของ `eps` และ `minPts` ไวมาก ถ้าตั้งไม่ดีอาจได้ทุกจุดเป็น noise หรือกลายเป็นกลุ่มเดียวหมด fileciteturn0file1
- ถ้าคลัสเตอร์มีความหนาแน่นต่างกันมาก DBSCAN มักมีปัญหา
- ในข้อมูลหลายมิติสูง ระยะทางอาจไม่ทำงานดีนักเพราะปัญหา concentration of distance

### 8.4 วิธีเลือกพารามิเตอร์แบบไม่มั่ว

แนวทางพื้นฐานคือ

1. เลือก `minPts` ก่อน
2. ใช้ **kNN distance plot** ดูจุดหักศอกเพื่อช่วยเลือก `eps` fileciteturn0file1

ในเชิงการสอน ควรย้ำว่าเส้นหักศอกไม่ได้เป็นกฎตายตัว แต่เป็น heuristic ที่ช่วยตั้งต้นเท่านั้น

### 8.5 ตัวอย่าง DBSCAN

```{r}
library(dbscan)

# ใช้ข้อมูลที่ scale แล้วจากตัวอย่างก่อน
kNNdistplot(num_scaled, k = 4)
abline(h = 0.8, col = "red", lty = 2)

# สมมุติว่าเลือก eps = 0.8 และ minPts = 5
db_res <- dbscan(num_scaled, eps = 0.8, minPts = 5)

tibble(cluster = factor(db_res$cluster)) |>
  count(cluster)

num_scaled |>
  mutate(cluster = factor(db_res$cluster)) |>
  recipe(cluster ~ .) |>
  step_pca(all_numeric_predictors()) |>
  prep() |>
  juice() |>
  ggplot(aes(PC1, PC2, color = cluster)) +
  geom_point() +
  theme_light()
```

> หมายเหตุ: ในผลลัพธ์ของ `dbscan()` หมายเลขคลัสเตอร์ `0` คือ noise point ไม่ใช่คลัสเตอร์จริง fileciteturn0file1

### 8.6 เมื่อไหร่ DBSCAN น่าลองก่อน

- ข้อมูลมี outlier ชัด
- คาดว่ากลุ่มอาจมีรูปร่างคดเคี้ยว ไม่กลม
- ไม่อยากบังคับทุกจุดเข้าคลัสเตอร์
- จำนวน cluster ไม่ชัด และอยากให้ข้อมูลเป็นตัวบอกบางส่วน

ถ้าข้อมูลมีความหนาแน่นต่างกันมาก หรืออยู่ใน high-dimensional embedding space มาก ๆ อาจต้องพิจารณาวิธีอื่น เช่น HDBSCAN หรือใช้การลดมิติก่อนอย่างระมัดระวัง

---

## 9. Model-Based Clustering: เมื่อมอง cluster เป็นการแจกแจงความน่าจะเป็น

อีกแนวหนึ่งที่ต่างจาก `k-means` และ hierarchical คือ **model-based clustering** ซึ่งมองว่าข้อมูลถูกสร้างจากการผสมกันของการแจกแจงหลายตัว เช่น Gaussian mixture แต่ละ component ทำหน้าที่แทน cluster หนึ่งกลุ่ม fileciteturn0file1

แนวคิดนี้สำคัญ เพราะทำให้ผู้เรียนเห็นว่า cluster ไม่จำเป็นต้องนิยามจากระยะทางอย่างเดียว แต่สามารถนิยามผ่านโมเดลความน่าจะเป็นได้

### 9.1 Gaussian Mixture Model (GMM)

ใน GMM แต่ละคลัสเตอร์มีพารามิเตอร์ของตนเอง เช่น

- ค่าเฉลี่ย
- covariance matrix
- สัดส่วนของสมาชิกใน component นั้น

ข้อดีคือคลัสเตอร์สามารถมีรูปทรงรี ขนาดต่างกัน และการวางตัวต่างกันได้ ไม่ได้ถูกบังคับให้เป็นก้อนกลมเท่า ๆ กันแบบ `k-means`

อีกทั้งยังได้ **posterior probability** ว่าจุดข้อมูลแต่ละจุดน่าจะอยู่ในคลัสเตอร์ใดมากน้อยเพียงใด ซึ่งมีประโยชน์มากในกรณีที่สมาชิกบางจุดอยู่บริเวณขอบระหว่างกลุ่ม

### 9.2 จุดแข็งของ model-based clustering

- ยืดหยุ่นกว่าการแบ่งแบบ centroid ล้วน
- สื่อสารความไม่แน่นอนของการจัดกลุ่มได้
- ใช้เกณฑ์อย่าง BIC ช่วยเลือกจำนวน component/model ได้ fileciteturn0file1

### 9.3 จุดที่ต้องระวัง

- มีสมมติฐานเชิง distribution มากขึ้น
- อาจ overfit ถ้าข้อมูลน้อยแต่ model ซับซ้อน
- ผู้เรียนอาจสับสนระหว่าง “cluster” กับ “component” ถ้าไม่อธิบายดี ๆ

### 9.4 ตัวอย่างด้วย `mclust`

```{r}
library(mclust)

mc_res <- Mclust(num_scaled)
summary(mc_res)
plot(mc_res, what = "classification")
```

ถ้าผู้สอนยังไม่ต้องการลงลึกมาก สามารถใช้หัวข้อนี้เป็น “ภาพเปิดโลก” ให้ผู้เรียนรู้ว่า clustering ยังมีสาย probabilistic ที่ต่างจาก distance-based อย่างชัดเจน โดยเฉพาะในบทเรียนที่ต่อไปจะพูดถึง latent class analysis หรืองาน mixture model

---

## 10. Clustering Tendency: ก่อนจัดกลุ่ม ต้องถามก่อนว่าข้อมูลมีแนวโน้มจะเป็นกลุ่มไหม

ความผิดพลาดที่พบเสมอในการสอน clustering คือรีบฟิตอัลกอริทึมทันที ทั้งที่ข้อมูลบางชุด **แทบไม่มีโครงสร้างกลุ่มเลย**

ประเด็นนี้สำคัญมาก เพราะอัลกอริทึมจำนวนมากจะ “บังคับ” ให้ได้คลัสเตอร์เสมอ ต่อให้ข้อมูลเป็นเพียงกลุ่มเมฆสุ่มก็ตาม fileciteturn0file1

ดังนั้นก่อนถามว่า “ใช้วิธีไหนดี” ควรถามก่อนว่า “ข้อมูลนี้มี clustering tendency พอไหม”

### 10.1 วิธีดู clustering tendency เบื้องต้น

1. **Scatter plot / PCA plot**  
   ถ้าข้อมูลมีมิติไม่สูงมาก ให้ดูโครงสร้างด้วยตาเป็นอย่างแรก

2. **VAT / iVAT**  
   ดู block structure ของ distance matrix ที่ reorder แล้ว ถ้ามีบล็อกมืดตามแนวทแยงชัด อาจบ่งชี้ว่ามี cluster tendency fileciteturn0file1

3. **Hopkins statistic**  
   ใช้ประเมินว่าข้อมูลมีแนวโน้มรวมตัวเป็นกลุ่มมากกว่าข้อมูลสุ่มหรือไม่ โดยค่าเกินประมาณ 0.5 มักถูกมองว่ามีแนวโน้มเป็นกลุ่ม แต่ไม่ควรใช้แบบ mechanical อย่างเดียว fileciteturn0file1

### 10.2 ตัวอย่าง

```{r}
library(factoextra)

get_clust_tendency(num_scaled, n = min(50, nrow(num_scaled)))
```

ข้อควรย้ำในห้องเรียนคือ ต่อให้ Hopkins สูง ก็ไม่ได้แปลว่าคลัสเตอร์ที่ได้จะตีความ meaningful เสมอ มันเพียงบอกว่าข้อมูลไม่เหมือนกลุ่มเมฆสุ่มล้วน ๆ เท่านั้น

---

## 11. การเลือกจำนวนคลัสเตอร์: อย่าพึ่ง metric ตัวเดียว

การเลือกจำนวนคลัสเตอร์เป็นเรื่องที่ผู้เรียนมักอยากได้คำตอบตายตัว แต่ในความจริงมักไม่มีคำตอบเดียวที่ถูกเสมอไป ควรใช้หลักฐานหลายแบบร่วมกัน เช่น

- elbow / WSS
- average silhouette width
- gap statistic
- dendrogram structure
- clustering tendency
- ความหมายเชิงบริบทของคลัสเตอร์นั้น ๆ fileciteturn0file1turn0file0

### 11.1 หลักคิดสำคัญ

- `k` ที่ทำให้ metric ดีที่สุด อาจไม่ได้เป็น `k` ที่ตีความง่ายที่สุด
- `k` ที่สวยในเชิงคณิตศาสตร์ อาจไม่ได้ตอบโจทย์การใช้งาน
- ควรมองว่าการเลือกจำนวน cluster เป็น **การตัดสินใจเชิงวิเคราะห์** ไม่ใช่แค่การ optimize ตัวเลข

### 11.2 ตารางสรุปการใช้ metric

| วิธี | ใช้อะไรดู | เหมาะกับ | ข้อควรระวัง |
|---|---|---|---|
| Elbow | WSS ลดลงช้าลงตรงไหน | k-means | elbow บางชุดไม่ชัด |
| Silhouette | ค่าเฉลี่ย silhouette สูง | distance-based clustering | ชอบกลุ่มที่แยกกันชัดและค่อนข้าง compact |
| Gap statistic | เปรียบเทียบกับ null reference | k-means / partitioning | คำนวณนานขึ้น |
| Dendrogram | ช่องว่างของการ merge | hierarchical | อ่านแบบ subjective |
| BIC | likelihood + penalty | model-based clustering | ผูกกับสมมติฐานโมเดล |

---

## 12. การตีความคลัสเตอร์: ขั้นที่สำคัญกว่า “ได้กี่กลุ่ม”

ในทางการสอน ผู้เรียนมักหยุดแค่รายงานว่าได้ 3 หรือ 4 กลุ่ม แต่ยังไม่ไปต่อว่ากลุ่มเหล่านั้น “ต่างกันอย่างไร” และ “มีความหมายอะไร” ซึ่งจริง ๆ แล้วนี่คือแก่นของการใช้ clustering ในงานวิเคราะห์

### 12.1 หลักการตีความคลัสเตอร์

หลังได้ผลลัพธ์แล้ว ควรทำอย่างน้อย 4 อย่าง

1. ดู **ขนาดกลุ่ม** ว่ามีกลุ่มเล็กผิดปกติหรือไม่
2. ดู **cluster profile** ของตัวแปรสำคัญ
3. ดู **จุดชายขอบ** หรือจุดที่ silhouette ต่ำ
4. ตั้งชื่อกลุ่มอย่างระมัดระวัง ไม่เกินข้อมูล

### 12.2 อย่าตั้งชื่อกลุ่มเกินหลักฐาน

ตัวอย่างเช่น ถ้าคลัสเตอร์หนึ่งมีคะแนนสูง ส่งงานดี และขาดเรียนน้อย เราอาจเรียกว่า

- “กลุ่มผลการเรียนและความสม่ำเสมอสูง”  

จะปลอดภัยกว่าการเรียกว่า

- “กลุ่มนักเรียนมีแรงจูงใจสูง”  

เพราะคำว่าแรงจูงใจเป็น construct ที่ข้อมูลชุดนั้นอาจยังไม่ได้วัดโดยตรง

### 12.3 ตัวอย่างการสร้าง profile ของคลัสเตอร์

```{r}
cluster_profile <- kmeans_fit |>
  augment(new_data = data |> select(where(is.numeric))) |>
  mutate(across(where(is.numeric), scale)) |>
  group_by(.pred_cluster) |>
  summarise(across(where(is.numeric), mean, na.rm = TRUE))

cluster_profile |>
  pivot_longer(-.pred_cluster, names_to = "variable", values_to = "z_mean") |>
  ggplot(aes(x = z_mean, y = variable, fill = z_mean > 0)) +
  geom_col() +
  facet_wrap(~ .pred_cluster) +
  theme_light()
```

---

## 13. เวิร์กโฟลว์แนะนำสำหรับการทำ clustering ในงานจริง

แทนที่จะเริ่มด้วย “วันนี้จะใช้ k-means” ควรใช้ลำดับคิดประมาณนี้

### Step 1: ตรวจโจทย์

- เราจัดกลุ่มเพื่ออะไร
- อยากได้กลุ่มเพื่ออธิบาย สำรวจ หรือใช้ downstream task
- ทุกหน่วยข้อมูลควรถูกบังคับเข้ากลุ่มไหม

### Step 2: ตรวจข้อมูล

- ตัวแปรเป็น numeric, categorical, text, mixed-type แบบไหน
- มี missing data ไหม
- มี outlier หรือ noise เยอะไหม
- จำนวนตัวอย่างกับจำนวนตัวแปรสมดุลไหม

### Step 3: ออกแบบ representation

- ใช้ raw features, summary features หรือ embeddings
- ต้อง encode ตัวแปรจัดประเภทหรือไม่
- ต้องลดมิติหรือไม่

### Step 4: เลือก distance/dissimilarity

- Euclidean / Manhattan สำหรับ numeric
- cosine สำหรับ embedding/text
- Gower สำหรับ mixed-type

### Step 5: เลือก algorithm ให้สอดคล้อง

- `k-means`: numeric, compact clusters, large-ish data
- hierarchical: exploratory, อยากเห็นต้นไม้, data ไม่ใหญ่มาก
- DBSCAN: non-spherical clusters, มี noise
- model-based: อยากได้ probabilistic clustering และ uncertainty

### Step 6: ประเมินหลายด้าน

- internal metrics
- stability
- interpretability
- usefulness in context

### Step 7: ตีความและใช้ผลอย่างระวัง

- สร้าง cluster profile
- ดู case ตัวอย่างในแต่ละ cluster
- อย่าตั้งชื่อกลุ่มเกินสิ่งที่ข้อมูลรองรับ

---

## 14. สรุปเปรียบเทียบวิธีหลัก

| วิธี | จุดเด่น | จุดอ่อน | เหมาะกับข้อมูลแบบไหน |
|---|---|---|---|
| k-means | เร็ว ตีความง่าย เป็น baseline ดี | ต้องกำหนด k, ไวต่อ scale/outlier, ชอบกลุ่มกลม | numeric, cluster ค่อนข้าง compact |
| Hierarchical | เห็นโครงสร้างการรวมกลุ่ม, ไม่ต้อง fix k ตั้งแต่ต้น | หนักเมื่อ n ใหญ่, linkage มีผลมาก | small-to-medium data, exploratory |
| DBSCAN | หา noise ได้, ไม่ต้อง fix k, จับกลุ่มไม่กลมได้ | เลือกพารามิเตอร์ยาก, แพ้ density ต่างกันมาก | spatial/numeric data ที่มี noise |
| Model-based | ยืดหยุ่น, ได้ uncertainty, ใช้ BIC ช่วยเลือก model | มีสมมติฐานมากขึ้น, อธิบายยากขึ้น | data ที่เหมาะกับ mixture assumption |

---

## 15. แบบฝึกหัดท้ายบท

### แบบฝึกหัดเชิงแนวคิด

1. อธิบายว่าเหตุใด representation และ distance จึงมาก่อน algorithm
2. เปรียบเทียบ `k-means` กับ hierarchical clustering ในแง่ของสิ่งที่ผู้วิเคราะห์ต้องกำหนดล่วงหน้า
3. เพราะเหตุใด DBSCAN จึงเหมาะกับข้อมูลที่มี noise มากกว่า `k-means`
4. อธิบายว่าทำไม clustering ที่ได้ค่า silhouette สูง ไม่ได้แปลว่ามีความหมายเชิงทฤษฎีเสมอไป
5. ยกตัวอย่างสถานการณ์ที่ไม่ควรใช้ clustering แม้อัลกอริทึมจะสามารถให้ผลลัพธ์ออกมาได้

### แบบฝึกหัดเชิงปฏิบัติ

ให้ใช้ชุดข้อมูล `palmerpenguins::penguins` หรือชุดข้อมูลผู้เรียนของตนเอง แล้วทำต่อไปนี้

1. อธิบายว่าจะเลือกตัวแปรใดมา clustering และเพราะอะไร
2. อธิบายว่าจะจัดการ missing data อย่างไร
3. ทดลองทำ `k-means` พร้อมเลือกจำนวน cluster อย่างมีเหตุผล
4. ทดลองทำ hierarchical clustering อย่างน้อย 2 linkage แล้วเปรียบเทียบ
5. ทดลองทำ DBSCAN และอธิบายการตั้งค่า `eps` กับ `minPts`
6. เปรียบเทียบผลจากหลายวิธี โดยดูทั้ง metric และความหมายของคลัสเตอร์
7. เขียนสรุปว่า solution ไหนเหมาะกับโจทย์ของตนที่สุด และเพราะอะไร

---

## 16. ข้อสรุปท้ายบท

การเรียน clustering ที่ดีไม่ควรจบที่การจำว่าอัลกอริทึมไหนทำงานอย่างไร แต่ควรจบที่การเข้าใจว่า

- กลุ่มที่เราเห็นขึ้นอยู่กับ representation, scaling, distance และ algorithm ร่วมกัน
- ไม่มีวิธีใดดีที่สุดสำหรับทุกปัญหา
- การประเมิน clustering ต้องดูทั้งคุณภาพเชิงเทคนิค ความเสถียร และความหมายเชิงบริบท
- การตีความคลัสเตอร์ต้องระวังไม่สรุปเกินข้อมูล

ถ้าผู้เรียนเข้าใจ 4 ประเด็นนี้ได้จริง ก็ถือว่าไม่ได้เรียน clustering แค่ระดับใช้คำสั่งเป็น แต่เริ่มเข้าใจวิธีคิดของการจัดกลุ่มในฐานะงานวิเคราะห์ข้อมูลอย่างแท้จริง
