---
title: "3. Research Design"
bibliography: bib.bib
author: "Assistant Prof. Dr. Siwachoat Srisuttiyakorn"
institute: "Department of Educational Research and Psychology <br> Faculty of Education Chulalongkorn University"
date: today
format:
  revealjs:
    auto-animate-easing: ease-in
    auto-animate-unmatched: false
    auto-animate-duration: 0.8
    slide-number: c/t
    footer: "Assistant Prof. Dr. Siwachoat Srisuttiyakorn <br> Department of Educational Research and Psychology <br> Faculty of Education Chulalongkorn University"
    logo: https://github.com/ssiwacho/picture/blob/main/datakruroo.png?raw=true
    theme: theme.scss
    css: my_css.css
    scrollable: true
    transition: fade
    background-transition: fade
    highlight-style: github
    embed-resources: true
code-link: true
execute:
  echo: false
  freeze: auto
  progress: true
include-in-header:
  - text: |
      <style>
      #title-slide .title {
        font-size: 2em;
        color:  #C5705D;
      }
      </style>
---

## Outlines 

- ประเภทของการวิจัยเครือข่าย

- ประเภทความสัมพันธ์ในเครือข่าย

- การกำหนดขอบเขตการวิจัยเครือข่าย

- ความคลาดเคลื่อนในข้อมูลเครือข่าย

- ประเด็นเชิงจริยธรรมของการวิจัยเครือข่าย

## Experiments, Survey, and Qualitative Research Designs {.smaller}

<br>

#### จำแนกตามประเภทของการวิจัย

-   Experiments

-   Quasi-Experiment

-   Survey Research

-   Qualitative Research

-   Ethnography Research

#### จำแนกตามมิติของเวลา

-   Cross-sectional

-   Longitudinal

## Example 1 {.smaller}

<iframe src="papers/NEJMsa066082.pdf" width="100%" height="500" style="border: none;">

</iframe>

[Christakis, & Fowler [-@christakis2007spread]](https://www.nejm.org/doi/10.1056/NEJMsa066082?url_ver=Z39.88-2003&rfr_id=ori:rid:crossref.org&rfr_dat=cr_pub%20%200www.ncbi.nlm.nih.gov)

## Example 2 {.smaller}

<iframe src="papers/rand-et-al-2011-dynamic-social-networks-promote-cooperation-in-experiments-with-humans.pdf" width="100%" height="500" style="border: none;">

</iframe>

[Rand et al. [-@Rand2011]](https://www.nejm.org/doi/10.1056/NEJMsa066082?url_ver=Z39.88-2003&rfr_id=ori:rid:crossref.org&rfr_dat=cr_pub%20%200www.ncbi.nlm.nih.gov)

## กิจกรรม 1: สำรวจงานวิจัยเครือข่ายทางสังคม {.smaller}

แบ่งกลุ่มนิสิตออกเป็น 2 กลุ่ม แต่ละกลุ่มช่วยกันอ่าน paper ที่ได้รับมอบหมาย อภิปรายร่วมกันภายในกลุ่มเพื่อตอบคำถามต่อไปนี้

1.  ประเภทของงานวิจัย

2.  ความสัมพันธ์ของเครือข่ายคืออะไร และโหนดของเครือข่ายคืออะไร

3.  ระดับการวิเคราะห์ (เป็นการวิเคราะห์ระดับใด dyadic, node หรือ network-level หรือมีมากกว่าหนึ่งระดับ)

4.  ลักษณะความสัมพันธ์ในเครือข่ายเป็นแบบใด (relational states หรือ relational events)

5.  ตัวแปรสำคัญในงานวิจัยมีอะไรบ้าง (ระบุตัวแปรตาม ตัวแปรอิสระที่สำคัญ)

6.  หากเขียนเครือข่ายในงานวิจัยในรูปของ adjacency matrix แล้วจะมีลักษณะเป็นกี่ way กี่ mode?

## Whole-network and Personal-network {.smaller}

-   **Whole-network designs**: วิเคราะห์ความสัมพันธ์ระหว่างคู่ของโหนดทั้งหมดภายในขอบเขตของการวิจัย เช่น ใครเป็นเพื่อนกับใครบ้างในกลุ่มนักเรียนทั้งห้องเรียนหรือโรงเรียน

    -   วิเคราะห์ความสัมพันธ์ระหว่างทุกคู่ของโหนดในเครือข่าย (เก็บข้อมูลระดับ dyadic-level)

    -   สามารถวิเคราะห์เครือข่ายได้ครอบคลุม เหมาะกับงานที่ต้องการศึกษาประเด็นเกี่ยวกับตำแหน่งเชิงโครงสร้างในเครือข่าย

    -   ใช้ทรัพยากรมากกว่า และการเก็บรวบรวมข้อมูลอาจจะยาก

-   **Personal-network designs**: การวิจัยลักษณะนี้จะมีการกำหนดเซตหรือชุดของโหนดที่เป็นจุดสนใจเรียกว่า **egos** และเซตของโหนดอื่น ๆ ที่เรียกว่า **alters**

    -   เน้นศึกษาความสัมพันธ์ระหว่างโหนดเป้าหมายกับ alter

    -   ให้สารสนเทศที่มีความละเอียดและลึกมากกว่าเกี่ยวกับเครือข่ายของโหนดเป้าหมาย

    -   เก็บข้อมูลได้ง่ายกว่า ใช้ทรัพยากรน้อยกว่า

    -   ไม่มีข้อมูลของเครือข่ายทั้งหมดในภาพรวม สามารถวิเคราะห์โครงสร้างของเครือข่ายทั้งหมดได้

## Sources of Network Data {.smaller}

-   Primary Data

-   Secondary Data

-   Social Media/Internet Data

## Types of (dyadic) [Ties](https://datakruroo.github.io/social_network/ch01/ppt_ch01.html#/types-of-relationship) {.smaller}

+---------------------+---------------------------------------------------------------------+---------------------------------------------------------------------------------------------+
| **ประเภท**          | **ลักษณะความสัมพันธ์**                                                  | **Note**                                                                                    |
+---------------------+---------------------------------------------------------------------+---------------------------------------------------------------------------------------------+
| **Co-Occurences**   | -   **การปรากฏร่วมกัน** เช่น การเป็นสมาชิกร่วมกันหรือ การเข้าร่วมกิจกรรมเดียวกัน | -   มักเก็บข้อมูลเป็น two-mode data ที่เชื่อมโยงระหว่าง node สองประเภทที่อาจเป็นบุคคลกับกลุ่มหรือกิจกรรมต่าง ๆ  |
|                     |                                                                     |                                                                                             |
|                     | -   การอยู่ใกล้กันในพื้นที่ทางภูมิศาสตร์ หรือสถานที่เดียวกัน                        | -   สะท้อนความสัมพันธ์ที่สังเกตได้โดยตรงจากการปรากฎร่วมกัน/ความคล้ายคลึง อาจใช้เพื่ออนุมานความสัมพันธ์เบื้องหลัง  |
|                     |                                                                     |                                                                                             |
|                     |                                                                     | -   ไม่จำเป็นที่โหนดจะต้องมีความสัมพันธ์กันโดยตรง                                                     |
|                     |                                                                     |                                                                                             |
|                     |                                                                     | -   เก็บรวบรวมข้อมูลได้ง่าย มักเก็บรวบรวมได้จาก secondary data/internet data ไม่ค่อยมีประเด็นทางจริยธรรม |
+---------------------+---------------------------------------------------------------------+---------------------------------------------------------------------------------------------+
| **Social relation** | -   **สิ่งที่เป็น** เช่น การเป็นญาติกัน การเป็นเพื่อน ครู-นักเรียน                 | -   ความสัมพันธ์พื้นฐานของมนุษย์                                                                   |
|                     |                                                                     |                                                                                             |
|                     |                                                                     | -   บทบาททางสังคม                                                                            |
|                     |                                                                     |                                                                                             |
|                     |                                                                     | -   ความสัมพันธ์มีลักษณะดำเนินไปอย่างต่อเนื่อง                                                        |
|                     |                                                                     |                                                                                             |
|                     |                                                                     | -   เก็บรวบรวมข้อมูลทำได้ทั้งจาก primary และ secondary data                                       |
+---------------------+---------------------------------------------------------------------+---------------------------------------------------------------------------------------------+

## Types of (dyadic) [Ties](https://datakruroo.github.io/social_network/ch01/ppt_ch01.html#/types-of-relationship) {.smaller}

+-------------------------+------------------------------------------------------------------------------------+------------------------------------------------------------------+
| **ประเภท**              | **ลักษณะความสัมพันธ์**                                                                 | **Note**                                                         |
+-------------------------+------------------------------------------------------------------------------------+------------------------------------------------------------------+
| **Mental relation**     | -   **สิ่งที่คิด**/รู้สึก เช่น ความรู้สึกชอบ-ไม่ชอบ ความเชื่อถือ                                   | -   การรับรู้ ความรู้สึกที่มีต่อคนอื่น                                       |
|                         |                                                                                    |                                                                  |
|                         |                                                                                    | -   สังเกตโดยตรงไม่ได้ ต้องใช้การสอบถาม สัมภาษณ์ สังเกต                  |
|                         |                                                                                    |                                                                  |
|                         |                                                                                    | -   ข้อมูลค่อนข้างมีความเป็นส่วนตัวสูง                                    |
+-------------------------+------------------------------------------------------------------------------------+------------------------------------------------------------------+
| **Interactions**        | -   **สิ่งที่ทำ** เช่น การติดต่อ พูดคุย การซื้อขาย                                            | -   เป็นความสัมพันธ์แบบ relational events เกิดขึ้นชั่วคราว                |
|                         |                                                                                    |                                                                  |
|                         |                                                                                    | -   อาจส่งผลให้เกิดผลลัพธ์อื่น ๆ                                        |
|                         |                                                                                    |                                                                  |
|                         |                                                                                    | -   interactions อาจเป็น proxy ที่ใช้สะท้อนความสัมพันธ์เบื้องหลังระหว่างโหนด |
+-------------------------+------------------------------------------------------------------------------------+------------------------------------------------------------------+
| **Flows and reactions** | -   **อาจเป็นผลลัพธ์จาก interaction** เช่น การถ่ายทอดหรือการไหลเวียนของข้อมูล/แนวคิด/การนินทา |                                                                  |
|                         |                                                                                    |                                                                  |
|                         | -   การแพร่กระจายเชื้อโรค                                                             |                                                                  |
|                         |                                                                                    |                                                                  |
|                         | -   การถ่ายโอนทรัพยากร                                                               |                                                                  |
+-------------------------+------------------------------------------------------------------------------------+------------------------------------------------------------------+

## Node Attributes {.smaller}

-   คุณลักษณะของโหนด (คน สัตว์ สิ่งของ) ภายในเครือข่าย

-   อาจจำแนกได้เป็นสองประเภท และงานวิจัยเครือข่ายทุกชิ้นมักมีตัวแปรทั้งสองประเภทนี้

    -   Network-derived attributes เช่น centrality

    -   Non-network attributes เช่น ภูมิหลัง ทัศนคติ ความคิดเห็น/ความรู้สึก ความสามารถ ผลสัมฤทธิ์

## การกำหนดขอบเขตในการวิจัยเครือข่าย  {.smaller}

- ขนาดประชากร (ขนาดเครือข่าย) vs ประเด็นปัญหาวิจัย/คำถามวิจัย

- Egos vs Alters

  - Whole-Network: Ego และ Alters เป็นกลุ่มเดียวกัน
  
  - Personal-Network: Ego และ Alters เป็นคนละกลุ่มกัน



## แนวทางที่ 1: ไม่สามารถระบุขอบเขตของ Alters  {.smaller}

แนะนำใช้ Personal-Network Design

- เน้นการกำหนดขอบเขต egos และออกแบบการได้มาซึ่งตัวอย่างที่เหมาะสม (แต่ก็ไม่เสมอไป)

- ยืดหยุ่นไม่ต้องศึกษาและกำหนดขอบเขตของ alters ล่วงหน้า

- Ego แต่ละหน่วยอาจมีเครือข่ายทางสังคมที่แตกต่างกัน และอาจมีขอบเขตของ alter เฉพาะ 

  - ความยืดหยุ่นในเชิงการเก็บรวบรวมข้อมูล
  
  - มีความหลากหลายของข้อมูล
  
- ใช้ egos เป็นผู้ให้ข้อมูลของ alters ซึ่งง่ายต่อการเก็บข้อมูล แต่ ego บางคนหรือหลายคนอาจมีการรับรู้ข้อมูลของ alters ที่คลาดเคลื่อน

- บางกรณีข้อมูลการรับรู้สำคัญกว่าความจริง

## แนวทางที่ 2: พิจารณาว่ากลุ่มเป้าหมายเป็น sociological group หรือไม่? {.smaller}


:::: {.columns}

::: {.column width="60%"}

> **Sociological group** หมายถึง กลุ่มคนที่มีการโต้ตอบหรือมีปฏิสัมพันธ์กันอย่างต่อเนื่อง มีความรู้สึกเป็นส่วนหนึ่งของกลุ่ม และมีคุณลักษณะบางอย่างที่ทำให้บุคคลในกลุ่มมีความรู้สึกถึงความเป็นกลุ่มหรือยอมรับจากสมาชิกภายในกลุ่ม กลุ่มเหล่านี้มีโครงสร้างทางสังคม บทบาท และความสัมพันธ์ที่อาจมีการกำหนดไว้อย่างชัดเจนหรือไม่ก็ได้ ซึ่งนำไปสู่การกำหนดขอบเขตสมาชิกของกลุ่ม

- นักวิจัยควรระบุขอบเขตของกลุ่มให้ชัดเจนและถูกต้อง

  - ไม่ควรพลาดสมาชิกที่แท้จริง
  
  - ไม่ควรรวมบุคคลที่ไม่ใช่สมาชิกเข้ามาในการวิจัย


:::

::: {.column width="40%"}

<br>

- ตัวอย่าง sociological group

  - ครอบครัว

  - ทีมกีฬา

  - ชุมชนท้องถิ่น
  
  - กลุ่มเพื่อนสนิท
  
  - ชุมชนออนไลน์


- Fuzzy boundaries

  - Snowball sampling -- tie intensity & redundancy


::: 

::::


## แนวทางที่ 3 : ขอบเขตการวิจัยถูกกำหนดจากประเด็นปัญหา/คำถามวิจัย {.smaller}

- เครือข่ายความไว้วางใจในห้องเรียนส่งผลต่อประสิทธิภาพในการทำงานกลุ่มหรือไม่

- การวิเคราะห์เครือข่ายความสัมพันธ์ระหว่างนักเรียนกับมโนทัศน์ที่ถูกต้องทางสถิติและผลกระทบต่อการประยุกต์ใช้ในชีวิตจริง

- โหนด

  - egos

  - alter

- ความสัมพันธ์

- ขอบเขตการวิจัย

## แนวทางที่ 4 : Data-Driven Approach {.smaller}

กรณีที่ขอบเขตกลุ่มมีความคลุมเครือ แต่นักวิจัยมองว่าการเก็บรวบรวมข้อมูลเพิ่มเติมเพื่อปรับแต่งของเขตกลุ่มได้

- แหล่งข้อมูลเบื้องต้น หรือ sampling frame ที่ได้จากฐานข้อมูล หรือรายชื่อสมาชิกต่าง ๆ  

- ข้อมูลที่ได้จากการเก็บรวบรวมเพิ่มเติม เช่น perception ของผู้เกี่ยวข้องเกี่ยวกับความเป็นสมาชิกของหน่วยข้อมูลใน sampling frame หรืออาจเป็นข้อมูลเชิงบริบท

- ต้องการกำหนดขอบเขตการวิจัย โดยจะต้องเป็นครูที่มีส่วนร่วมใน PLC อย่างแท้จริง

  - ใช้เกณฑ์ภายนอก เช่น ฐานข้อมูล PLC ของโรงเรียนมาช่วยกำหนดขอบเขต
  
  - คัดกรองครูที่ไม่ได้มีส่วนร่วมจริง ๆ  ออกไป โดยอาจใช้การรับรู้ของครูแต่ละคนเกี่ยวกับระดับการมีส่วนร่วม หรือจัดกลุ่มครู


## แนวทางที่ 4 : Data-Driven Approach {.smaller}


```{r}
similarity_matrix <- matrix(c(
  1.0, 0.8, 0.7, 0.3, 0.2, 0.1,
  0.8, 1.0, 0.9, 0.4, 0.3, 0.2,
  0.7, 0.9, 1.0, 0.5, 0.4, 0.3,
  0.3, 0.4, 0.5, 1.0, 0.8, 0.6,
  0.2, 0.3, 0.4, 0.8, 1.0, 0.7,
  0.1, 0.2, 0.3, 0.6, 0.7, 1.0
), nrow = 6, byrow = TRUE)
rownames(similarity_matrix) <- c("ครู A", "ครู B", "ครู C", "ครู D", "ครู E", "ครู F")
colnames(similarity_matrix) <- c("ครู A", "ครู B", "ครู C", "ครู D", "ครู E", "ครู F")

# Load necessary library
library(stats)

# Convert similarity matrix to distance matrix
distance_matrix <- 1 - similarity_matrix

# Perform MDS
mds_result <- cmdscale(distance_matrix, k = 2)  # k = 2 for 2D visualization

# Plot the result
par(family = "ChulaCharasNew")
plot(mds_result, type = "n", xlab = "Dimension 1", ylab = "Dimension 2", main = "MDS Plot")
text(mds_result, labels = rownames(similarity_matrix), cex = 0.8, col = "grey20")
```


## สาเหตุของความคลาดเคลื่อนในข้อมูลเครือข่าย 1 {.smaller}

- Omission errors -- การขาดความสัมพันธ์ หรือ โหนด 

- Commission errors -- การรวมโหนด หรือระบุความสัมพันธ์ที่ผิดพลาด

:::: {.columns}

::: {.column width="50%"}

```{r}
library(igraph)
library(xUCINET)
friendship_mat <- Hawthorne_BankWiring$Friendship
game_mat <- Hawthorne_BankWiring$Game

g3 <- graph_from_adjacency_matrix(friendship_mat, mode = "undirected")
g4 <- graph_from_adjacency_matrix(game_mat, mode = "undirected")
g3 <- as_undirected(g3, mode = "collapse")
g4 <- as_undirected(g4, mode = "collapse")
```

```{r fig.width = 10}
set.seed(1234)
common_layout <- layout_nicely(g3)  # ใช้ layout ของ g3 เป็นหลัก

# วาดกราฟทั้งสองโดยใช้ layout เดียวกัน
par(mar = c(0, 1, 1.5, 1))
plot(g3, 
     layout = common_layout,            # ใช้ layout เดียวกัน
     vertex.color = "steelblue",
     vertex.label.color = "white",
     edge.arrow.size = 0.6,
     edge.arrow.width = 0.6,
     main = "Friendship Network")
```

:::

::: {.column width="50%"}

- ถ้าข้อมูลเส้นเชื่อมระหว่าง w7 กับ s1 ขาดหายไปเกิดอะไรขึ้น

- ถ้ามีการเติมเส้นเชื่อมระหว่าง w5 กับ s1 จะเกิดอะไรขึ้น


:::

::::

## สาเหตุของความคลาดเคลื่อนในข้อมูลเครือข่าย 2 {.smaller}

- การเข้าใจธรรมชาตของโหนดและความสัมพันธ์ที่คลาดเคลื่อน เช่น นักเรียนที่เลือกแผนการเรียนเดียวกัน (co-attendance) ถูกตีความหมานว่าเป็นเพื่อนกัน (มีความสัมพันธ์เชิงสังคม) ซึ่งอาจไม่ถูกต้อง two-mode network ---> one-mode

- ความคลาดเคลื่อนจากการวัดหรือจากการบันทึกข้อมูล

- การจัดกระทำข้อมูล

- การยุบรวมข้อมูล เช่น การรวมข้อมูลข้ามช่วงเวลา หรือการรวมข้อมูลข้ามกลุ่ม

## Ethical Issues {.smaller}

> นักวิจัยจำเป็นต้อง trace-off ระหว่าง ความจำเป็นทางการวิจัย กับ ความเสี่ยงที่อาจเกิดขึ้น ต่อผู้ให้ข้อมูลและผู้ถูกรายงานข้อมูล

- ประเด็นเกี่ยวกับผู้ประสงค์ไม่ให้ข้อมูล

- การรายงานข้อมูลของผู้อื่น บางกรณีผู้ที่ถูกรายงานอาจจะไม่ต้องการถูกพูดถึง

- ความเป็นเจ้าของความสัมพันธ์ -- ความสัมพันธ์ทางสังคมหลายประเภท เป็นความสัมพันธ์ที่เกิดขึ้นจากทั้งสองฝ่าย

- การรายงานข้อมูลโดยเฉพาะในลักษณะทัศนภาพข้อมูล ควรปกปิดชื่อโหนดหรือข้อมูลที่จะทำให้สามารถระบุตัวตนของโหนดได้ 

- ผู้ให้ข้อมูลไม่คุ้นเคยกับงานวิจัยประเภทเครือข่าย ไม่สามารถคาดถึงผลกระทบที่แท้จริงของการให้ข้อมูลเครือข่าย เช่น การถูกระบุว่าเป็น isolate หรือ centrality ในเครือข่ายความขัดแย้ง


## แนวทางป้องกันความเสี่ยงเชิงจริยธรรมในการวิจัยเครือข่าย {.smaller}

- ใช้แบบฟอร์มการยินยอมการเปิดเผยหรือให้ข้อมูลที่ชัดเจน (มากกว่าการวิจัยปกติ)

  - อธิบายลักษณะของงานวิจัย โดยเฉพาะ การเปิดเผยข้อมูลเครือข่าย และผลกระทบที่อาจเกิดขึ้น
  
  - อธิบายลักษณะการนำข้อมูลไปใช้ ผลการวิจัยจะต้องมีการรายงานหรือเผยแพร่อย่างไร ให้กลุ่มบุคคลใดบ้าง
  
  - อธิบายตัวอย่างผลการวิเคราะห์ หรือผลลัพธ์ที่จะได้รับ เช่น การระบุศูนย์กลางของเครือข่าย การระบุ isolate
  
- ปกปิดตัวตน หลีกเลี่ยงการรายงานข้อมูลดิบ และข้อมูลที่จะนำไปสู่การระบุตัวตนในเครือข่ายได้

- หลีกเลี่ยงการกดดันผู้ให้ข้อมูล

- ควบคุมการเข้าถึงข้อมูล โดยเฉพาะข้อมูลดิบ

- หลีกเลี่ยงการรายงานผลที่จะก่อให้เกิดผลกระทบเชิงลบต่อผู้เกี่ยวข้องในทุกระดับ

## แนวทางป้องกันความเสี่ยงเชิงจริยธรรมในการวิจัยเครือข่าย {.smaller}


- ออกแบบคำถามให้เหมาะสม

- สร้างกลไกปกป้องผู้ให้ข้อมูล เช่น สิทธิ์ในการถอนตัวออกจากการวิจัย หรือช่องทางร้องเรียน แจ้งข้อกังวลหากผู้ให้ข้อมูลรู้สึกว่าข้อมูลถูกใช้อย่างไม่เหมาะสม

- พิจารณาและตรวจสอบผลกระทบที่เกิดจากการเปิดเผยข้อมูล

- นำเสนอให้คณะกรรมการ IRB พิจารณา

## References
