---
title: "K-Means Clustering"
format: html
editor: visual
---


## 0. Importing data

```{r}
library(tidyverse)
# library(here)
data <- read_csv("learning_data_use.csv")
glimpse(data)
```

สร้างชุดข้อมูลใหม่ ที่มีเฉพาะตัวแปรเชิงปริมาณที่เหมาะสำหรับนำไปทำ K-Means Clustering

สเกลมาตรฐานมีการทำได้หลายวิธีการมาก ๆ 

- standardized score

$$
Z = \frac{X - mean(X)}{SD(X)}
$$
- min-max normalized score

$$
N = \frac{X - min(X)}{max(X) - min(X)}
$$
สร้างชุดข้อมูลที่ 1 ที่จะทำ standardized score (Z)

```{r}
z_data <-  data %>% 
  ## เลือกตัวแปรที่จะใช้ทำ clustering
  dplyr::select(-student_id, -gender, -department) %>% 
  ## ปรับสเกลของคะแนนให้เป็นสเกลมาตรฐาน
  mutate(across(everything(), scale))
```


สร้างชุดข้อมูลที่ 2 ที่จะทำ normalized score แทน Z

```{r}
library(here)
url_minmax <- here("Week7/scripts","min_max_fn.R")
## เรียกใช้ฟังก์ชันสำเร็จรูปที่เก็บไว้ใน .R ขึ้นมาใน workspace ของ R
source(url_minmax)

n_data <- data %>% 
  ## เลือกตัวแปรที่จะใช้ทำ clustering
  dplyr::select(-student_id, -gender, -department) %>% 
  ## ปรับสเกลของคะแนนให้เป็นสเกลมาตรฐานแบบ normalized score
  mutate(across(everything(), normalized))

```


## K-means clustering

- กำหนดจำนวนกลุ่มเบื้องต้นไว้สัก 3 กลุ่ม

- `kmeans()` จะไม่รองรับชุดข้อมูลที่มี missing value ดังนั้นถ้ามี missing เกิดขึ้น เราจะต้องจัดการก่อนนำเข้า

ตรวจสอบ missing value ในชุดข้อมูล

```{r}
z_data_use <- z_data %>% 
                na.omit() ## listwise deletion -- กำจัดหน่วยข้อมูลที่มีข้อมูลสูญหายอย่างน้อย 1 ตัวแปรออกไปจากชุดข้อมูล
z_data_use
```



```{r}
set.seed(123)
z3_clustering <- kmeans(x = z_data_use, centers = 3, trace = FALSE)
z3_clustering$centers ## centroids
z3_clustering$cluster
z3_clustering$totss
  
z_data %>% na.omit() %>% 
  mutate(cluster_sol3 = z3_clustering$cluster) %>% 
  group_by(cluster_sol3) %>% 
  summarise(across(everything(), sd))

z3_clustering$withinss
z3_clustering$tot.withinss
```



```{r}
set.seed(123)
max_k <- 10 ## จำนวน cluster ที่สูงที่สุดที่ต้องการทดลอง
wss <- numeric(max_k) ## สร้างตัวแปร wss เอาไว้เป็นที่เก็บของ

for(i in 1:max_k) ## for loop
  {
    results <- kmeans(z_data_use, centers = i)
    wss[i] <- results$tot.withinss 
  }

data.frame(
  cluster = 1:10,
  wss = wss
) %>% 
  ggplot(aes(x = cluster, y = wss))+
  geom_line()+
  geom_point()+
  ggtitle("Elbow plot/Scree plot")+
  scale_x_continuous(breaks = 1:10)+
  theme_light() +
  theme(
    panel.grid.minor = element_blank()
  )
```


ประเมินความหมายของ cluster โดยละเอียดว่าแบบไหนที่เหมาะสมมากที่สุด

```{r}
set.seed(123)
z2_clustering <- kmeans(x = z_data_use, centers = 2, trace = FALSE)
kmeans(x = z_data_use, centers = 2, trace = FALSE)$cluster

z_data_use  %>% 
  bind_cols(cluster2 = z2_clustering$cluster) %>% 
  bind_cols(cluster3 = kmeans(x = z_data_use, centers = 3, trace = FALSE)$cluster) %>% 
  bind_cols(cluster4 = kmeans(x = z_data_use, centers = 4, trace = FALSE)$cluster) %>% 
  pivot_longer(cols = 1:8, names_to = "variable", values_to = "value")  %>% 
  ggplot(aes(x = value, y = variable))+
    geom_boxplot()+
   # geom_jitter(aes(col = value), height = 0.1, alpha = 0.4) +
    geom_vline(xintercept = 0 ,linetype = 2) +
    facet_wrap(~cluster3)+
  theme_light() +
  theme(
    panel.grid = element_blank()
  )


```

```{r}
z_data_use  %>% 
  bind_cols(cluster2 = z2_clustering$cluster) %>% 
  bind_cols(cluster3 = kmeans(x = z_data_use, centers = 3, trace = FALSE)$cluster) %>% 
  bind_cols(cluster4 = kmeans(x = z_data_use, centers = 4, trace = FALSE)$cluster) %>% 
  pivot_longer(cols = 1:8, names_to = "variable", values_to = "value")  %>% 
  group_by(cluster4, variable) %>% 
  summarise(mean = mean(value)) %>% 
  ggplot(aes(x = mean, y = variable))+
    geom_col(aes(fill = mean > 0))+
    geom_vline(xintercept = 0 ,linetype = 2) +
    facet_wrap(~cluster4)+
  theme_light() +
  theme(
    panel.grid = element_blank()
  )
```

## silhouette score

```{r}
## install.packages("cluster")
library(cluster)
# คำนวณ silhouette score
## 1. ผลลัพธ์การจัดกลุ่มจาก kmeans -- x
cluster4 = kmeans(x = z_data_use, centers = 4, trace = FALSE)
## 2. เมทริกซ์ระยะทางแบบ euclidean -- dist()
dist_mat <- dist(z_data_use)

sil_val <- cluster::silhouette(cluster4$cluster, dist_mat)
sil_val
z_data_use %>% 
  bind_cols(
  sil_val %>% data.frame()  
  ) %>% 
  group_by(cluster) %>% 
  summarise(
    mean_sil = mean(sil_width),
    sd = sd(sil_width),
    min = min(sil_width),
    max = max(sil_width)
  )


z_data_use %>% 
  bind_cols(
  sil_val %>% data.frame()  
  ) %>% 
  ggplot(aes(x = sil_width, y= factor(cluster)))+
  geom_boxplot()+
  geom_jitter() +
  geom_vline(xintercept = 0, linetype = 0)+
  theme_light()+
  theme(
    panel.grid = element_blank()
  )
```



