---
title: "Explainable AI"
format: html
editor: visual
---

## Outline

-   แนวคิดพื้นฐาน

-   เทคนิค XAI

-   กรณีศึกษาและการประยุกต์ใช้ XAI

## 1. แนวคิดพื้นฐาน

โมเดลการเรียนรู้ของเครื่องที่กล่าวมาในรายวิชานี้สามารถนำไปประยุกต์ใช้เพื่อตัดสินใจทางการศึกษาในสถานการณ์ที่หลากหลายโดยเฉพาะการให้ insight เพื่อทำนายหรือจำแนกข้อมูล อย่างไรก็ตามหลายกรณีการใช้ประโยชน์จากโมเดลดังกล่าวเพียงแค่นี้อาจไม่เพียงพอ โดยเฉพาะในกรณีที่ต้องการให้คำอธิบายหรือเหตุผลที่จะใช้สนับสนุนหรือสร้างความมั่นใจในการตัดสินใจ คำอธิบายดังกล่าวจะช่วยให้เกิด

1.  ความไว้วางใจ (trust)

2.  ความเป็นธรรม (fairness)

3.  ความรับผิดชอบ (accountability)

4.  การปรับปรุง (improvement)

5.  ความสอดคคล้องกับข้อกำหนดด้านกฎหมายหรือระเบียบต่าง ๆ

อย่างไรก็ตามโมเดลการเรียนรู้ของเครื่องเกือบทุกตัวมีปัญหาเรื่องการอธิบายคำตอบหรือการตัดสินใจของโมเดลทั้งนี้เป็นเพราะโมเดลที่มีประสิทธิภาพสูงมาก ๆ มากมีลักษณะการทำงานที่ซับซ้อนเข้าไปสังเกตหรือทำความเข้าใจโดยตรงได้ยาก นักวิทยาการข้อมูลเรียกโมเดลลักษณะดังกล่าวว่าเป็น black box จากข้อจำกัดดังกล่าวทำให้นักวิทยาการข้อมูลต้องการ insight เพิ่มเติมสำหรับอธิบายการทำงานหรือการตัดสินใจของโมเดลนี้ การแก้ปัญหาคือการพัฒนาเทคนิคที่เรียกว่า explainable AI (XAI) ขึ้นมา

## 2. เทคนิค XAI

เป็นแนวคิดและชุดของเทคนิคที่มุ่งเน้นทำให้ระบบปัญญาประดิษฐ์และการเรียนรู้ของเครื่องมีความโปร่งใสและสามารถอธิบายได้ว่าเหตุใดจึงทำนายหรือตัดสินใตเช่นนั้น

-   สามารถอธิบายเหตุผลการตัดดสินใจให้กับผู้ใช้

-   ระบุจุดแข็งและจุดอ่อนของตัวเอง

-   สื่อสารให้ผู้ใช้เข้าใจถึงแนวโน้มพฤติกรรมในอนาคตของระบบ

การเรียนรู้เรื่อง XAI ผู้เรียนควรทราบความแตกต่างระหว่าง interpretability และ explainability

Interpretability (การตีความได้) และ Explainability (ความสามารถในการอธิบาย) อยู่คนละปลายของสเปกตรัมเทคนิคสำหรับการอธิบายโมเดล ML

-   Interpretability คือ เทคนิคที่ฝังอยู่ในโครงสร้างของโมเดล เช่น Linear Model หรือ Decision Tree ที่สามารถสรุปสาเหตุของการทำนายจากส่วนประกอบภายในของโมเดลได้เลย

-   Explainability คือ เทคนิคที่แยกจากโมเดล เช่น SHAP, LIME (post hoc method) ซึ่งใช้วิเคราะห์ผลทำนาย หรือดูปฏิกิริยาของโมเดลต่อข้อมูลอินพุตต่างๆ เพื่อสร้างคำอธิบาย แม้ไม่รู้โครงสร้างภายใน

## 3. ประเภทของ XAI

โซลูชันแมชชีนเลิร์นนิงในปัจจุบันมักเป็นระบบที่ซับซ้อน ประกอบด้วยหลายองค์ประกอบ ตั้งแต่กระบวนการประมวลผลข้อมูลและการสร้างฟีเจอร์ ไปจนถึงการฝึกและพัฒนาโมเดล ตลอดจนการนำโมเดลไปให้บริการ การติดตามผล และการอัปเดต ดังนั้นจึงมีหลายปัจจัยที่เกี่ยวข้องกับการอธิบายว่าทำไมและอย่างไรที่ระบบแมชชีนเลิร์นนิงจึงทำนายผลลัพธ์ออกมาแบบนั้น ซึ่งวิธีการอธิบาย (explainability) สามารถประยุกต์ใช้ได้กับทุกขั้นตอนของวงจรการพัฒนา ML

นอกจากนี้ รูปแบบของคำอธิบายยังขึ้นอยู่กับชนิดของข้อมูลที่โมเดลจัดการ เช่น เป็นข้อมูลตาราง (tabular), รูปภาพ (image) หรือข้อความ (text) คำอธิบายอาจมีตั้งแต่เฉพาะเจาะจงมากสำหรับกรณีทำนายอันเดียว ไปจนถึงการใช้ผลทำนายหลายกรณีเพื่อให้เห็นภาพรวมการทำงานทั้งหมดของโมเดล

### 3.1 Premodeling Explainability

โมเดลแมชชีนเลิร์นนิง (Machine Learning) ทำงานได้ดีต่อเมื่อ “ข้อมูล” มีคุณภาพ เพราะฉะนั้น ก่อนที่เราจะเริ่มสร้างโมเดลใด ๆ ขั้นตอนสำคัญคือการ ทำความเข้าใจข้อมูลให้ถ่องแท้ ซึ่งเรียกว่า Premodeling Explainability — การอธิบายและทำความเข้าใจข้อมูลก่อนการสร้างโมเดลจริง

ในด้านการศึกษา ขั้นตอนนี้หมายถึงการสำรวจข้อมูลของผู้เรียน ครู โรงเรียน หรือผลสัมฤทธิ์ทางการเรียน เพื่อให้เข้าใจลักษณะของข้อมูล เช่น ความแตกต่างระหว่างกลุ่มนักเรียน การกระจายของคะแนน หรือปัจจัยที่อาจส่งผลต่อผลการเรียนรู้ เช่น เวลาเรียนออนไลน์ พฤติกรรมการส่งงาน หรือระดับความตั้งใจเรียน

สมมติว่าเรามีโมเดลที่ใช้ข้อมูลการเข้าเรียนและคะแนนแบบฝึกหัด เพื่อทำนายว่า “นักเรียนจะสอบผ่านหรือไม่”

-   คำอธิบายแบบพึ่งโมเดล (Model-based Explanation) อาจบอกว่า “โมเดลทำนายว่านักเรียนคนนี้มีโอกาสสอบผ่าน 85% เพราะเข้าเรียนครบ 90% และทำแบบฝึกหัดได้เกิน 80%”

-   คำอธิบายแบบ premodeling (Data-based Explanation) จะเน้นที่ตัวข้อมูล เช่น “นักเรียนในชั้นเรียนนี้มีค่าเฉลี่ยการเข้าเรียน 75% และมีส่วนเบี่ยงเบนมาตรฐาน 12%”

ทั้งสองแบบช่วยกันคนละมุม มุมแรกช่วยอธิบาย “เหตุผลที่โมเดลตัดสินใจเช่นนั้น” ส่วนมุมหลังช่วยให้เรามั่นใจว่า “ข้อมูลที่ใช้ฝึกโมเดลมีความน่าเชื่อถือหรือไม่”

Premodeling Explainability มักเริ่มจาก EDA หรือการสำรวจข้อมูลเชิงสถิติและภาพ เพื่อให้เห็นโครงสร้างและคุณภาพของข้อมูล เช่น

-   สถิติเบื้องต้น: ค่าเฉลี่ย ค่ากลาง ค่าสูงสุด ต่ำสุด การกระจายของคะแนน

-   การตรวจสอบข้อมูลที่ขาดหายหรือค่าผิดปกติ (missing / outlier)

-   การเปรียบเทียบข้อมูลระหว่างกลุ่ม เช่น คะแนนของนักเรียนชายหญิง หรือโรงเรียนในเมืองกับต่างจังหวัด

นอกจากการดูตัวแปรทีละตัว (univariate) แล้ว การวิเคราะห์แบบหลายตัวแปร (multivariate) ก็ช่วยให้เราเห็น “ความสัมพันธ์” ระหว่างตัวแปร เช่น

-   นักเรียนที่เข้าเรียนสม่ำเสมอมักจะส่งงานครบ

-   คะแนนสอบกลางภาคสัมพันธ์กับคะแนนปลายภาคในระดับสูง

ความเข้าใจเหล่านี้ช่วยให้เรา เลือกฟีเจอร์ที่เหมาะสม สำหรับโมเดล และลดความซ้ำซ้อนของข้อมูล

ในบริบทข้อมูลการศึกษา เครื่องมือ visualization ที่ช่วยให้เห็นภาพได้ชัดเจน เช่น

-   Pair plot: ดูความสัมพันธ์ระหว่างหลายตัวแปร เช่น คะแนน-เวลาเรียน-การส่งงาน

-   Heatmap: แสดงระดับความสัมพันธ์ (correlation) ระหว่างตัวแปรต่าง ๆ

-   Biplot หรือ t-SNE plot: ใช้ย่อมิติข้อมูลนักเรียนหลายตัวแปร เพื่อดูรูปแบบการรวมกลุ่มของนักเรียน

-   Parallel coordinate plot: ใช้เปรียบเทียบข้อมูลนักเรียนหลายมิติในกราฟเดียว

สรุปคือ Premodeling Explainability เป็นขั้นตอนที่ทำให้เรา “เข้าใจข้อมูลก่อนเข้าใจโมเดล” ซึ่งในแวดวงการศึกษา นี่คือจุดเริ่มต้นของการใช้ AI อย่างมีความรับผิดชอบ เพราะถ้าเราเข้าใจข้อมูลของผู้เรียนอย่างถูกต้องตั้งแต่ต้น โมเดลที่ตามมาก็จะยุติธรรม โปร่งใส และมีความหมายต่อการพัฒนาการเรียนรู้จริง ๆ.

### 3.2 Instrinsic Explainability and Post-hoc Explainability

ในงานวิเคราะห์ข้อมูลทางการศึกษา โมเดลแมชชีนเลิร์นนิง (ML) ไม่ได้แค่ทำนายผลลัพธ์ เช่น “นักเรียนจะสอบผ่านหรือไม่” หรือ “คะแนนจะอยู่ในระดับใด” แต่เรายังต้องอธิบายให้ได้ว่า เพราะอะไร โมเดลจึงตัดสินใจแบบนั้น ซึ่งแนวทางการอธิบายแบ่งได้เป็นสองแบบหลัก ๆ คือ Intrinsic และ Post Hoc

-   Intrinsic Explainability

เป็นคำอธิบายที่ “ฝังอยู่ในตัวโมเดล” ตั้งแต่แรก — หมายถึงเราสามารถเข้าใจการตัดสินใจของโมเดลได้จากโครงสร้างภายใน เช่น ค่าพารามิเตอร์หรือกฎของมันโดยตรง

เช่น ถ้าเราสร้างโมเดล linear regression เพื่อทำนายคะแนนสอบของนักเรียน โดยใช้ข้อมูล “เวลาเรียน (A)”, “การส่งงาน (B)”, และ “คะแนนแบบฝึกหัด (C)”

$$
score = 0.1A + 0.7B + 0.4C
$$

จากสมการนี้ เราเห็นได้ทันทีว่า “การส่งงาน” (B) มีอิทธิพลต่อคะแนนสอบมากที่สุด เพราะค่าน้ำหนักของมันสูงสุด (0.7) — นี่คือ intrinsic explanation ซึ่งอธิบายจากโครงสร้างของโมเดลโดยตรง

-   Post Hoc Explainability

ในทางกลับกัน Post Hoc หมายถึงการอธิบาย “ภายหลังจากที่โมเดลถูกสร้างแล้ว” โดยอาศัยผลการทำนาย (prediction) มาช่วยวิเคราะห์ว่า ปัจจัยใดมีผลต่อคำตอบของโมเดลบ้าง

ตัวอย่างเช่น เราอาจใช้เทคนิคอย่าง SHAP (Shapley values) หรือ LIME มาจำลองสถานการณ์หลายแบบ — เช่น ปรับค่าฟีเจอร์ทีละตัว แล้วดูว่าผลทำนายเปลี่ยนไปแค่ไหน เพื่อบอกได้ว่า ฟีเจอร์ไหน “มีอิทธิพล” ต่อการทำนายมากที่สุด แม้จะไม่ได้ดูโครงสร้างภายในของโมเดลโดยตรงก็ตาม

เรามักเรียกโมเดลที่ “ดูภายในไม่ได้” ว่า Black Box Model — เช่น Deep Learning หรือ Ensemble Model ซึ่งจำเป็นต้องใช้เทคนิค model-agnostic อย่าง SHAP หรือ LIME เพื่อสร้างคำอธิบาย ในทางกลับกัน โมเดลที่ “โปร่งใสและเข้าใจได้” เช่น Decision Tree หรือ Linear Model เรียกว่า Transparent Model ซึ่งอาจใช้เทคนิคเฉพาะของโมเดล (model-specific) ได้โดยตรง เช่น การดูน้ำหนักของตัวแปรหรือโหนดการตัดสินใจ

### 3.3 คำอธิบายแบบ Local, Cohort และ Global

#### 3.3.1 Local Explanation – คำอธิบายเฉพาะกรณี

Local explanation คือการอธิบายแบบเจาะจงกับ “กรณีใดกรณีหนึ่ง” โดยตรง เช่น ทำไมโมเดลถึงทำนายผลเช่นนั้นสำหรับนักเรียนคนนี้ หรือชั้นเรียนนี้ ไม่ใช่การสรุปภาพรวมของโมเดลทั้งหมด

ในบริบทการศึกษา สมมติเรามีโมเดลที่ทำนายว่า “นักเรียนคนหนึ่งอาจมีความเสี่ยงที่จะไม่ผ่านวิชา” คำอธิบายแบบ local อาจบอกว่า "โมเดลคาดว่านักเรียนคนนี้มีโอกาสไม่ผ่าน เพราะขาดเรียนเกิน 20% และไม่ได้ส่งงาน 3 ชิ้นสุดท้า"

คำอธิบายแบบนี้ช่วยให้ครูเข้าใจได้ว่า ปัจจัยใดของนักเรียนคนนั้นส่งผลต่อการทำนายมากที่สุด และสามารถนำไปใช้วางแผนช่วยเหลือรายบุคคลได้ทันที อย่างไรก็ตาม คำอธิบายของนักเรียนแต่ละคนอาจไม่เหมือนกัน แม้ผลการทำนายจะคล้ายกันก็ตาม เช่น นักเรียนสองคนที่ได้ผล “เสี่ยงไม่ผ่าน” อาจมีเหตุผลคนละแบบ — คนหนึ่งขาดเรียนบ่อย แต่อีกคนเข้าเรียนครบแต่คะแนนแบบฝึกหัดต่ำ

อีกประเด็นที่ควรระวังคือ โมเดลบางแบบ (เช่น Decision Tree) อาจมีจุดตัดที่ทำให้ผลต่างกันมากเพียงเพราะค่าหนึ่งเปลี่ยนเล็กน้อย เช่น ถ้าโมเดลตั้งเกณฑ์ว่า “ขาดเรียนเกิน 20% ถือว่าเสี่ยง” นักเรียนที่ขาดเรียน 19.9% อาจถูกมองว่า “ไม่เสี่ยง” ทั้งที่พฤติกรรมแทบไม่ต่างจากคนที่ขาดเรียน 20.1% ดังนั้น เราไม่ควรใช้คำอธิบายจากกรณีหนึ่งแทนอีกกรณีโดยอัตโนมัติ แต่ควรพิจารณาเป็นรายบุคคล เพราะ local explanation ถูกออกแบบมาเพื่อ “เข้าใจเหตุผลของการทำนายในบริบทเฉพาะราย” มากกว่าการอธิบายแนวโน้มโดยรวมของโมเดล.

#### 3.3.2 Global Explanation – คำอธิบายภาพรวมของโมเดล

Global explanation คือการอธิบาย “พฤติกรรมโดยรวมของโมเดล” แทนที่จะมุ่งที่คำทำนายรายกรณีแบบ local explanation กล่าวคือ มันช่วยให้เราเห็นภาพว่า โมเดลโดยทั่วไปมีแนวโน้มให้ความสำคัญกับปัจจัยใดมากที่สุด และตัดสินใจในทิศทางใดบ้างเมื่อดูข้อมูลทั้งหมด

ในบริบทของการศึกษา Global explanation อาจตอบคำถามอย่างเช่น

-   “โดยรวมแล้ว โมเดลให้ความสำคัญกับการเข้าเรียนมากกว่าคะแนนแบบฝึกหัดหรือไม่?”

-   “ปัจจัยใดมีอิทธิพลต่อความสำเร็จของนักเรียนมากที่สุดในระดับโรงเรียนหรือจังหวัด?”

เราสามารถสร้าง global explanation ได้หลายวิธี เช่น

-   รวมคำอธิบายของแต่ละ prediction เข้าด้วยกัน (เช่น รวมค่า SHAP ของนักเรียนทุกคนในชุดข้อมูล) เพื่อดูว่าฟีเจอร์ใดมีผลต่อผลการทำนายโดยเฉลี่ยมากที่สุด

-   ทดลองปรับค่าข้อมูล (perturbation) แล้วสังเกตว่าโดยรวมโมเดลตอบสนองอย่างไร เช่น ถ้าเพิ่มค่า “เวลาเรียน” ทีละนิด ผลการทำนายโอกาสสอบผ่านจะเพิ่มขึ้นเท่าไรในภาพรวม เช่น plot feature importance หรือ partial dependence plot (PDP)

การใช้งานในบริบทการศึกษา

คำอธิบายแบบ global เหมาะสำหรับการมองภาพใหญ่ เช่น

-   ผู้บริหารที่ต้องการเห็นแนวโน้มระดับระบบ เช่น “โดยเฉลี่ยแล้ว ปัจจัยใดสัมพันธ์กับผลสัมฤทธิ์ทางการเรียนมากที่สุด”

-   นักวิจัยที่ต้องการเปรียบเทียบพฤติกรรมของโมเดลระหว่างปี หรือระหว่างพื้นที่

-   ครูที่อยากเข้าใจว่าโมเดลโดยทั่วไป “ให้ค่าน้ำหนักกับอะไร” ก่อนนำไปใช้วิเคราะห์นักเรียนรายบุคคล

**ข้อควรระวัง**

Global explanation ไม่ใช่ “กฎตายตัว” ของโมเดล แต่เป็นสิ่งที่สะท้อนจากข้อมูลที่ใช้ฝึกเท่านั้น เมื่อโมเดลถูกนำไปใช้กับข้อมูลใหม่ เช่น นักเรียนในปีถัดไปหรือในบริบทต่างโรงเรียน คำอธิบายแบบ global อาจเปลี่ยนแปลงได้

เช่น โมเดลที่เคยพบว่า “จำนวนการส่งงาน” เป็นปัจจัยสำคัญที่สุดในปีนี้ อาจไม่เป็นจริงในปีหน้า ถ้าแนวทางการประเมินเปลี่ยนไปหรือรูปแบบการเรียนรู้ของนักเรียนพัฒนา

ดังนั้น ควรใช้ global explanation เพื่อทำความเข้าใจภาพรวมและแนวโน้มของโมเดล ขณะที่ local explanation จะช่วยให้เข้าใจ “เหตุผลรายกรณี” ได้ลึกและแม่นยำกว่า ทั้งสองแบบจึงควรถูกใช้ร่วมกันเพื่อให้การตีความโมเดลทางการศึกษาโปร่งใสและเป็นประโยชน์สูงสุด.

### 3.3.3 Cohort Explanation – คำอธิบายแบบกลุ่มย่อย

Cohort explanation เป็นแนวทางที่อยู่ระหว่างกลางระหว่าง local และ global explanation เพราะแทนที่จะอธิบายเฉพาะกรณีเดียว (local) หรืออธิบายภาพรวมทั้งหมดของโมเดล (global) แนวทางนี้จะมุ่งวิเคราะห์พฤติกรรมของโมเดลกับ “กลุ่มย่อยของข้อมูล” เช่น นักเรียนหญิง นักเรียนต่างจังหวัด หรือโรงเรียนขนาดเล็ก

ในบริบทของการศึกษา ตัวอย่างของ cohort explanation เช่น

-   “สำหรับนักเรียนหญิง โมเดลให้ความสำคัญกับการเข้าเรียนมากกว่าคะแนนแบบฝึกหัด”

-   “ในกลุ่มโรงเรียนขนาดเล็ก ปัจจัยเรื่องการเข้าถึงอินเทอร์เน็ตส่งผลต่อผลสัมฤทธิ์มากกว่าในโรงเรียนขนาดใหญ่”

เทคนิคที่ใช้สร้าง cohort explanation มักเหมือนกับการสร้าง global explanation เช่น การวิเคราะห์ค่าเฉลี่ยของ SHAP หรือการเปลี่ยนค่าข้อมูล (perturbation) เพื่อตรวจสอบแนวโน้ม แต่จะประยุกต์ใช้กับ กลุ่มย่อย ของข้อมูลเท่านั้น ไม่ใช่ทั้งชุดข้อมูลทั้งหมด ข้อดีคือ ทำให้เราเห็นความแตกต่างของพฤติกรรมโมเดลในแต่ละกลุ่ม เช่น เปรียบเทียบการให้ความสำคัญของโมเดลต่อปัจจัยการเข้าเรียนระหว่างนักเรียนชายและหญิง หรือ วิเคราะห์ว่าปัจจัยใดส่งผลต่อผลการเรียนมากกว่าในกลุ่มโรงเรียนเมืองเทียบกับโรงเรียนชนบท

**Model Fairness**

เทคนิคด้าน fairness ใช้เพื่อประเมินว่าโมเดลให้ผลลัพธ์สอดคล้องกันระหว่าง cohort ต่าง ๆ เช่น เพศ ภูมิลำเนา เชื้อชาติ ... หรือไม่ โดยมีเป้าหมายเพื่อให้มั่นใจว่า โมเดลตัดสินใจบนพื้นฐานของปัจจัยที่เกี่ยวข้อง ไม่ใช่ข้อมูลที่ไม่ควรนำมาใช้ ซึ่งช่วยให้เรารู้ว่า

-   โมเดลมีแนวโน้มให้ผลลัพธ์ที่เอนเอียงกับบางกลุ่มหรือไม่

-   ปัจจัยบางอย่างส่งผลกับกลุ่มหนึ่งมากเกินไปหรือไม่

ตัวอย่างเช่น หากโมเดลคาดการณ์ความเสี่ยงด้านการเรียนต่ำกว่าความเป็นจริงในนักเรียนชาย แต่แม่นยำในนักเรียนหญิง นั่นอาจเป็นสัญญาณของ bias ในข้อมูลหรือกระบวนการฝึกโมเดล

โดยสรุป cohort explanation ช่วยให้เราเข้าใจ “ความแตกต่างระหว่างกลุ่ม” ได้ลึกกว่าการดูเพียงภาพรวม (global) และละเอียดกว่าการดูเป็นรายคน (local) ซึ่งเป็นเครื่องมือสำคัญสำหรับการใช้ AI ทางการศึกษาอย่างโปร่งใส ยุติธรรม และมีความรับผิดชอบ

#### 3.3.4 การอธิบายแบบ Attribution, Counterfactual และ Example-Based

คำอธิบายของโมเดล AI สามารถทำได้หลายแบบ ขึ้นอยู่กับว่าเราต้องการ “เข้าใจโมเดลจากมุมไหน” — จากตัวแปร จากกรณีตัวอย่าง หรือจากสิ่งที่ตรงข้ามกับผลลัพธ์ที่ได้จริง ในบริบทของ ข้อมูลทางการศึกษา ทั้งสามแนวทางนี้ช่วยให้ครู นักวิจัย หรือผู้พัฒนานโยบาย เข้าใจพฤติกรรมของโมเดลได้อย่างลึกซึ้งและใช้ผลลัพธ์อย่างรับผิดชอบ

1.  Attribution-Based Explanation (การอธิบายแบบระบุสาเหตุ)

แนวทางนี้เน้น “การระบุปัจจัยที่มีอิทธิพลต่อผลการทำนาย” ว่าโมเดลให้ความสำคัญกับตัวแปรใดมากที่สุด ตัวอย่างเช่น

> โมเดลทำนายว่านักเรียนคนหนึ่งมีแนวโน้มสอบผ่าน เพราะมีอัตราการเข้าเรียนสูงและส่งงานครบทุกครั้ง

ในกรณีนี้ “การเข้าเรียน” และ “การส่งงาน” คือ ฟีเจอร์สำคัญ ที่ส่งผลต่อผลการทำนายโดยตรง

เทคนิคยอดนิยมในกลุ่มนี้ เช่น SHAP values, Permutation Importance, และ Feature Coefficients ของโมเดลเชิงเส้น ซึ่งช่วยให้เรารู้ว่าแต่ละตัวแปร “ผลัก” หรือ “ดึง” ค่าการทำนายให้สูงหรือต่ำลงมากน้อยเพียงใด

2.  Example-Based (Similarity) Explanation หรือที่เรียกว่า “การอธิบายผ่านกรณีตัวอย่าง”

แนวทางนี้ช่วยให้เข้าใจการทำนายโดยเปรียบเทียบกับ “กรณีที่คล้ายกัน” ที่โมเดลเคยเจอมาก่อน เช่น

> “นักเรียนคนนี้มีลักษณะการเรียนใกล้เคียงกับนักเรียนอีกสองคนที่เคยสอบผ่าน”

หรือในเชิงเทคนิค อาจหมายถึงการหาข้อมูลใน training set ที่มีค่าฟีเจอร์คล้ายกับตัวอย่างปัจจุบันมากที่สุด เพื่ออธิบายเหตุผลที่โมเดลให้ผลลัพธ์แบบนั้น

แนวคิดนี้คล้ายกับการที่ครูใช้ “กรณีของนักเรียนคนก่อนหน้า” เพื่อช่วยตีความพฤติกรรมของนักเรียนปัจจุบัน เช่น เห็นนักเรียนใหม่คนหนึ่งไม่ส่งงาน แล้วนึกถึงนักเรียนรุ่นก่อนที่มีพฤติกรรมคล้ายกันและผลการเรียนลดลง — การเชื่อมโยงแบบนี้คือหัวใจของ example-based explanation

3.  Counterfactual Explanation (การอธิบายแบบเปรียบเทียบกับสิ่งที่ตรงข้าม)

แนวทางนี้อธิบายโดยใช้ “สิ่งที่ไม่ได้เกิดขึ้น” มาเปรียบเทียบ เพื่อชี้ให้เห็นว่าอะไรทำให้ผลลัพธ์เปลี่ยนไป

เช่น

“ถ้านักเรียนคนนี้เข้าเรียนเพิ่มอีกสองครั้ง โมเดลจะทำนายว่า ‘ผ่าน’ แทนที่จะเป็น ‘ไม่ผ่าน’”

หรือในเชิงทั่วไป

“ฝนไม่ตกเมื่อท้องฟ้าแจ่มใส”

คำอธิบายแบบนี้ช่วยให้เข้าใจ เงื่อนไขของการเปลี่ยนผลลัพธ์ — ว่าต้องเปลี่ยนอะไรในอินพุตบ้างถึงจะได้ผลลัพธ์อีกแบบหนึ่ง ซึ่งมีประโยชน์อย่างมากในด้านนโยบายและการให้คำปรึกษา เพราะมันตอบคำถามว่า “ต้องทำอะไรจึงจะดีขึ้น”

Counterfactual explanation ไม่จำเป็นต้องเป็นการปฏิเสธเสมอ เช่น

“หากนักเรียนได้คะแนนแบบฝึกหัดเพิ่มขึ้น 10 คะแนน โอกาสสอบผ่านจะเพิ่มขึ้น 15%”

เป็นการอธิบายจากสถานการณ์ “ที่ต่างไป” ไม่ใช่ “ตรงข้าม” เสมอไป

รูปแบบคำอธิบายทั้งสามนี้ไม่ได้ทดแทนกัน แต่ เสริมกัน

-   Attribution ช่วยให้เข้าใจ “อะไรสำคัญ”

-   Example-based ช่วยให้เห็น “คล้ายกับใคร”

-   Counterfactual ช่วยให้รู้ว่า “ต้องเปลี่ยนอะไรถึงจะดีขึ้น”

## 4. Theme throughout Explainable AI

การอธิบายผลของโมเดล (Explainability) เป็นสาขาที่กว้างและมีความหลากหลายทางวิชาการซึ่งผสานแนวคิดจากหลายสาขาตั้งแต่ทฤษฎีเกมไปจนถึงสังคมศาสตร์ ด้วยเหตุนี้จึงมีวิธีการและเทคนิคสำหรับการอธิบายผลของโมเดลเป็นจำนวนมากและเพิ่มขึ้นอย่างต่อเนื่องอยู่ตลอดเวลา ในส่วนนี้จะนำเสนอหัวข้อหลักที่พบได้เสมอและได้รับการพัฒนาต่อเนื่องในสายงานนี้

### 4.1 Feature attribution

วิธีการอธิบายพฤติกรรมของโมเดลโดยเชื่อมโยงผลการทำนายกับฟีเจอร์ในชุดข้อมูล เป็นแนวทางที่พบได้ทั่วไปในสาขา Explainable AI (XAI)

แล้วคำว่า “การอธิบายว่าผลการทำนายเกิดจากฟีเจอร์ใด” หมายถึงอะไร? ในเชิงทางการ Feature Attribution หมายถึงการระบุ อิทธิพล ของฟีเจอร์หนึ่ง ๆ (และค่าของมัน สำหรับการอธิบายในระดับเฉพาะกรณี) ที่มีต่อผลการทำนายของโมเดลนั้น

คือแนวทางสำคัญในการทำความเข้าใจพฤติกรรมของโมเดลแมชชีนเลิร์นนิง โดยมุ่งตอบคำถามว่า “แต่ละฟีเจอร์ในชุดข้อมูลมีอิทธิพลต่อผลการทำนายมากน้อยเพียงใด”

Feature attribution คือการอธิบายว่า ผลการทำนายของโมเดลเกิดจากฟีเจอร์ใดบ้าง และฟีเจอร์แต่ละตัวมีส่วนผลักดันค่าทำนายให้สูงขึ้นหรือต่ำลงเท่าไร

เช่น ในโมเดลที่ทำนายคะแนนสอบของนักเรียน ถ้าโมเดลทำนายว่านักเรียนจะได้ 85 คะแนน

-   “เวลาเรียน” อาจเพิ่มผลการทำนายขึ้น +10 คะแนน

-   “การส่งงานครบ” เพิ่มขึ้น +8 คะแนน

-   “การขาดเรียน” ลดลง –13 คะแนน

นั่นแปลว่าแต่ละฟีเจอร์มี “น้ำหนัก” ที่ส่งผลต่อค่าทำนายสุดท้ายไม่เท่ากัน

เทคนิคที่ใช้วัด Attribution

มีหลายเทคนิคในการคำนวณค่าผลกระทบของฟีเจอร์ เช่น

-   SHAP (Shapley Additive Explanations) ใช้แนวคิดจากทฤษฎีเกม เพื่อวัด “ส่วนร่วม” ของแต่ละฟีเจอร์ต่อผลลัพธ์

-   Permutation Importance วัดโดยการสลับค่าฟีเจอร์ทีละตัวแล้วดูว่าความแม่นยำของโมเดลลดลงเท่าไร

-   Integrated Gradients / DeepLIFT / GradientSHAP ใช้สำหรับโมเดลเชิงซ้อน เช่น Neural Network โดยดูการเปลี่ยนแปลงของค่าความชัน (gradient)

แต่ละเทคนิคอาจให้ผลไม่เหมือนกัน เพราะใช้หลักการทางคณิตศาสตร์ต่างกัน เช่น

-   Integrated Gradients และ SmoothGrad มักให้ค่าคล้ายกัน

-   GradientSHAP กับ Kernel SHAP ใช้หลักการเดียวกันแต่ค่าผลลัพธ์อาจต่างเล็กน้อย ดังนั้นการตีความผลลัพธ์จึงควรพิจารณาร่วมกับบริบทของข้อมูลและโมเดล

การวัดแบบ “สัมบูรณ์” และ “สัมพัทธ์”

-   แบบสัมบูรณ์ (Absolute Attribution): ระบุว่าฟีเจอร์มีผลต่อค่าทำนาย “เท่าไร” เช่น +8°C หรือ –12°C

-   แบบสัมพัทธ์ (Relative Attribution): ระบุเป็น “เปอร์เซ็นต์” ของผลรวม เช่น ฟีเจอร์ A มีผลต่อค่าทำนาย 21%

แบบสัมพัทธ์ช่วยให้เห็นสัดส่วนของอิทธิพลระหว่างฟีเจอร์ แต่เปอร์เซ็นต์อาจไม่รวมกันเป็น 100% และบางฟีเจอร์อาจมีค่าติดลบ (แสดงว่า “ลด” ผลลัพธ์แทนที่จะเพิ่ม)

การตีความขึ้นอยู่กับชนิดข้อมูล

-   ข้อมูลตาราง (Tabular): attribution เป็นค่าตัวเลข เช่น คะแนน เวลาเรียน รายได้

-   ข้อมูลภาพ (Image): attribution คือพิกเซลที่ส่งผลต่อการจำแนกภาพ

-   ข้อมูลข้อความ (Text): attribution ผูกกับคำหรือ token ที่ส่งผลต่อผลลัพธ์ของโมเดล เช่น คำว่า “ล้มเหลว” อาจเป็นตัวผลักให้โมเดลคาดการณ์ว่า “นักเรียนมีความเสี่ยงต่ำ”

⸻

สรุป

Feature attribution คือการวัด “น้ำหนักของเหตุผล” ที่โมเดลใช้ในการตัดสินใจ ว่าฟีเจอร์ไหนช่วยผลักดันผลลัพธ์มากที่สุด เทคนิคที่ใช้มีความหลากหลาย และแต่ละเทคนิคอาจให้คำตอบต่างกันเล็กน้อย

ในบริบทของการศึกษา การเข้าใจ feature attribution จะช่วยให้เราตอบได้ว่า

“ปัจจัยใดส่งผลต่อความสำเร็จของนักเรียนมากที่สุด?” “โมเดลกำลังใช้ข้อมูลที่ยุติธรรมและมีเหตุผลในการทำนายหรือไม่?”

ดังนั้นการวิเคราะห์ attribution ไม่เพียงแต่ช่วยให้โมเดล “เข้าใจได้” (interpretable) แต่ยังช่วยให้การใช้ AI เพื่อการเรียนรู้เป็นไปอย่างโปร่งใสและรับผิดชอบ

## 4. เทคนิค XAI สำหรับ Global Explanation

วันนี้เราจะพูดถึงเทคนิคในกลุ่ม global explanations เน้นส่วน model-agnostic ได้แก่

### 4.1 Feature importance (Variable Importance --\> VIP)

-   โมเดล ML หลายตัวให้ค่าทำนายที่แม่นยำ แต่เราไม่รู้เลยว่าที่มาของค่านายดังกล่าวใช้ตัวแปรอะไรบ้างในการตัดสินใจ และแต่ละตัวแปรมีน้ำหนักหรือความสำคัญอย่างไร

-   Feature Importance (ความสำคัญของตัวแปร) คือเทคนิคที่ช่วย "จัดอันดับ" ว่าตัวแปร (Features) ใด ที่โมเดลของเรา "พึ่งพา" หรือ "ให้ความสำคัญ" มากที่สุดในการตัดสินใจ

หลักการทำงานของ feature importance มีหลายวิธีในการคำนวณ ขึ้นอยู่กับว่าผู้วิเคราะห์ใช้โมเดลอะไรในการทำนาย ทำให้การจัดกลุ่มในอีกประเภท feature importance สามารถเป็นไปได้ทั้ง model-specific และ model-agnostic

1.  Model-specific methods จะใช้วิธีการคำนวณเฉพาะของแต่ละโมเดลเป็น feature importance เช่น linear regression หรือ glm อาจใช้ regression coefficients ในการคำนวณ หรือ tree-based model อาจใช้ impurity หรือ information gain ในการคำนวณ

2.  Model-agnostic methods จะใช้วิธีการคำนวณที่ไม่ขึ้นกับโมเดล ซึ่งสามารถจำแนกได้อีกหลายประเภท เช่น

2.1 Permutation Feature Importance --

> วิธีนี้วัดความสำคัญโดยดูว่า "ถ้าเราสลับค่าของตัวแปรนี้แบบสุ่ม ผลทำนายจะเปลี่ยนแปลงมากน้อยแค่ไหน"

-   วัด baseline: นำโมเดลที่ Train เสร็จแล้ว ไปทดสอบกับ Test Set ได้ประสิทธิภาพตั้งต้น (เช่น RMSE = 1.5)

-   สลับค่าของตัวแปรอิสระตัวใดตัวหนึ่งแบบสุ่ม (permute) ใน Test Set

-   นำ Test Set ที่สลับค่านี้ไปทดสอบกับโมเดลอีกครั้ง ได้ประสิทธิภาพใหม่ (เช่น RMSE = 2.0)

-   ความสำคัญของตัวแปร = การลดลงของประสิทธิภาพ

-   ทำซ้ำกับทุกตัวแปรอิสระ

สรุป: ถ้าประสิทธิภาพของตัวแปรอิสระใดลดลงมาก เมื่อตัวแปรนั้นถูกสลับค่า แสดงว่าตัวแปรนั้นมีความสำคัญสูง

### 4.2 การคำนวณ Feature Importance

ใน tidymodels เราจะใช้ packages เสริม 2 ตัวหลัก

-   vip (Variable Importance Plots): สำหรับ Permutation Feature Importance ---\> เน้นหา feature importance score ประเภท global explanation

-   DALEX และ DALEXtra ทำได้หลายเทคมาก ๆ ไว้อาทิตย์หน้า

ทั้งสองวิธีนี้จำเป็นต้องใช้ "โมเดลที่ fit เสร็จแล้ว" (a fitted workflow) เป็น Input

ขั้นตอนการดำเนินงานมีดังนี้

0.  train model

```{r}
library(tidyverse)
## importing data
data <- read_delim("/Users/choat/Documents/GitHub/datakruroo.github.io/MachineLearning/week04/student-mat.csv",
delim = ";")
## data splitting
set.seed(123)
split <- initial_split(data, prop = 0.8, strata = "G3")
train_data <- training(split)
test_data <- testing(split)
```

```{r}
# install.packages(c("vip", "DALEXtra", "randomForest"))
library(tidymodels)
library(vip)       # สำหรับ Permutation Importance
library(randomForest) # Engine สำหรับ rand_forest

# สมมติว่าเรามี train_data, test_data, และ student_recipe
# (จากตัวอย่างก่อนหน้า)

# 1. สร้างโมเดล (ตัวอย่างนี้ใช้ Random Forest)
rf_spec <- rand_forest(mode = "regression") %>%
  set_engine("ranger")

rf_rec <- recipe(G3 ~ ., data = train_data) %>%
  step_normalize(all_numeric_predictors())

# 2. สร้าง Workflow
rf_wf <- workflow() %>%
  add_recipe(rf_rec) %>% # ใช้ recipe เดิม
  add_model(rf_spec)

# 3. *** Fit โมเดล *** # (เราต้องการ object นี้)
set.seed(123)
rf_fit <- fit(rf_wf, data = train_data)
```

1.  Permutation Feature Importance

ใช้ library-vip เพื่อคำนวณ Permutation Importance อาร์กิวเมนต์สำคัญของฟังก์ชัน `vi()` ได้แก่

-   `method = "permute"`: ระบุว่าใช้วิธี Permutation Importance

-   `target`: ตัวแปรตามที่เราสนใจ

-   `train` : ชุดข้อมูลที่จะใช้ในการคำนวณ VIP สามารถเป็น training set หรือ test set ก็ได้ ประเด็นนี้น่าสนใจ เพราะการกำหนดที่แตกต่างกันนี้ นำไปสู่การอธิบายที่แตกต่างกัน คนละวัตถุประสงค์ของการวิเคราะห์ !!

-   `metric`: ตัวชี้วัดประสิทธิภาพของโมเดลที่ใช้ในการวัดผลกระทบของการสลับค่าตัวแปร

-   `pred_wrapper`: ฟังก์ชันที่ใช้ในการพยากรณ์ค่าจากโมเดล

```{r}
library(vip)
## final model
rf_fit
###
test_data
# เตรียม Test Set (Bake recipe)
test_processed <- rf_rec |> prep() |> bake(new_data = test_data)

set.seed(123) # เพื่อให้การสลับค่าทำซ้ำได้

# คำนวณ Permutation Importance
p_imp <- vi(
  object = rf_fit,                   # โมเดลที่ fit แล้ว
  method = "permute",       # ระบุวิธี "permute"
  target = "G3",            # ตัวแปรตามของเรา
  train = test_processed,  # ข้อมูลทดสอบที่เตรียมแล้ว
  metric = "rmse",         # ใช้ RMSE เป็น metric
  pred_wrapper = function(object, newdata) {
    predict(object, new_data = newdata) %>% pull(.pred)
  }
)
# ดูผลลัพธ์ (ตาราง)
print(p_imp)

# พล็อตกราฟ (แท่ง)
p_imp |> 
  ggplot(aes(x = Importance, y = reorder(Variable, Importance)))+
  geom_col(fill = "steelblue") + 
  theme_light()

vip(p_imp) +
  labs(title = "Permutation Feature Importance (Test Set)")
```

2.  วิธีอื่น ๆ ในการคำนวณ Feature Importance

note: `method` ยังรองรับวิธีการอื่น ๆ อีกได้แก่

-   "model" (ค่าเริ่มต้น): สำหรับหา model-specific VI score วิธีการคำนวณจะขึ้นกับชนิดของโมเดล เช่น

    -   Linear/GLM: ใช้ค่า absolute ของ t-statistics หรือค่าค่าสัมประสิทธิ์ (coefficient) หลัง standardized

    -   Random forest, tree-based: ใช้การลดลงของ impurity (เช่น Gini, RSS), หรือผลเฉลี่ยของการ permute OOB แล้วดู performance

    -   GBM/xgboost: ใช้ relative influence, gain, cover, frequency ฯลฯ

    -   Neural Network: ใช้สูตรน้ำหนักเชื่อมโยง (เช่น Garson, Olden)

    -   อื่น ๆ: เช่น บางโมเดลใช้ % ที่ตัวแปรถูกเลือกในแต่ละกิ่งต้นไม้ หรือสถิติอื่นที่แพ็กเกจต้นทางนิยามไว้ รายละเอียดเพ่ิมเติมอ่านได้ที่ https://koalaverse.github.io/vip/reference/vi_model.html

-   "firm": สำหรับ variance-based VI score วิธีนี้จะใช้ค่าจาก partial dependence (PD) หรือ individual conditional expectation (ICE) plots เพื่อดูว่าค่าทำนายเปลี่ยนแปลงมากน้อยเพียงใดตามแต่ละระดับของตัวแปร เช่น ใช้ค่า standard deviation (ค่าเบี่ยงเบนมาตรฐาน) ของค่า PD/ICE บนแกน y เป็นหลัก **ข้อควรระวัง: วิธีนี้อาจให้ผลลัพธ์ผิดพลาดถ้ามี interaction effect สูง (เหมือนกับการอ่านค่า coefficient หลักใน regression ที่มี interaction สูงด้วย)**

note: วิธี FIRM จะวัดความสำคัญของตัวแปรโดยดูการเปลี่ยนแปลงของค่าทำนายตามแต่ละตัวแปร — ถ้าเปลี่ยนแปลงมาก แปลว่าสำคัญมาก ถ้าแบนๆ แปลว่าไม่สำคัญ

-   "shap", for Shapley-based VI scores

SHAP-based variable importance (VI) คือการหาความสำคัญของตัวแปรด้วยหลัก Shapley values จากทฤษฎีเกม หลักการมีดังนี้

-   แนวคิด: การทำนาย 1 ครั้ง (เช่น ทำนายว่านักเรียน A ได้เกรด 15) คือ "เกม" ที่ "ผู้เล่น" (Features) ทั้งหมด (เช่น G1, G2, studytime) "ร่วมมือกัน" จนได้ "ผลกำไร" (คือค่า 15)

-   การวัดความสำคัญแบบ SHAP คือการพยายามให้เครดิตความสำคัญในการทำนาย y ของแต่ละตัวแปร โดยพิจารณาจากการมีส่วนร่วมในการทำนายของตัวแปรทำนายนั้น ๆ ในทุก ๆ ชุดย่อยของตัวแปร (feature subsets) ที่เป็นไปได้

-   ความสำคัญแบบ SHAP จะเรียกว่า การมีส่วนร่วมของตัวแปรทำนาย (Shapley Additive Explanation) หรือ SHAP value คำนวณจากค่าเฉลี่ยการมีส่วนร่วมนี้จากทุกรูปแบบที่มีการใส่ตัวแปรทำนายนั้นเข้าไป

เช่น หากเราจะหา SHAP value ของ X1 จะดำเนินการประมาณนี้

| Subset \| ประสิทธิภาพที่ดีขึ้น \|

| {} -\> X1 \| 0.4 \|

| {X2} -\> {X1,X2} \| 0.1 \|

| {X3} -\> {X1, X3} \| 0.2 \|

| {X2,X3} -\> {X1,X2,X3} \| 0.3 \|

```{r}
train_processed <- rf_rec |> prep() |> juice()

X_train <- train_processed %>%
  select(-G3) %>%
  as.data.frame()                # สำคัญ: ให้เป็น data.frame ไม่ใช่ tibble/matrix ที่อาจ drop มิติ

y_train <- train_processed$G3

# ตัวช่วย: บังคับคอลัมน์และมิติให้คงที่เสมอ
pred_fun <- function(object, newdata) {
  newdata <- as.data.frame(newdata)                            # ให้เป็น data.frame
  # เรียงคอลัมน์ให้ตรงกับ X_train และกัน drop มิติ
  newdata <- newdata[, colnames(X_train), drop = FALSE]
  predict(object, new_data = newdata) %>% dplyr::pull(.pred)   # คืน numeric vector
}

# คำนวณ SHAP-based importance
shap_imp <- vip::vi(
  object = rf_fit,             # จะเป็น parsnip model หรือ workflow ที่ fit แล้วก็ได้
  method = "shap",
  train  = X_train,            # ส่งเฉพาะ X!
  feature_names = colnames(X_train),  
  pred_wrapper = pred_fun,
  nsim = 10                    # 10+ จะนิ่งกว่า 1 มาก
)

# ดูผลลัพธ์ (ตาราง)
print(shap_imp)

# พล็อตกราฟ (แท่ง)
vip(shap_imp) +
  labs(title = "SHAP-based Feature Importance (Train Set)")
```

### 4.3 การคำนวณ feature importance ด้วย DALEX

library-DALEX รองรับการคำนวณ feature importance ในกลุ่ม model-agnotic ด้วยวิธีการ permutation และ SHAP values

```{r}
library(DALEX)

```

ขั้นตอนแรกจะต้องสร้างการอธิบายของโมเดลก่อน ประกอบด้วย

1. สร้าง prediction function เพื่อระบุว่าโมเดลของเราทำนายผลลัพธ์ของอะไร และให้ผลการทำนายในลักษณะใด

```{r}
## สำรวจการทำนายใน rf_fit
predict(rf_fit, new_data = train_data) ## โมเดลนี้เป็น regression task
## สร้าง prediction function ผลลัพธ์ต้องออกมาในรูป vector
pred_fun <- function(model, newdata){
  predict(model, new_data = newdata) %>% pull(.pred)
}
```

2. สร้าง explainer object ของ DALEX 

explainer object คือ object ที่เก็บข้อมูลเกี่ยวกับโมเดลของเรา เช่น ข้อมูล training set, prediction function, ชนิดของงาน (regression/classification) เป็นต้น ซึ่งจะใช้เป็นฐานในการคำนวณ XAI ที่เกี่ยวข้อง

```{r}
rf_explainer <- DALEX::explain(
  model = rf_fit,
  data = test_data,
  y = test_data$G3,
  label = "random_forest",
  predict_function = pred_fun,
  type = "regression"
)
```

```{r}
## ลองเรียกดู
rf_explainer
```

3. สร้างการอธิบายโมเดล

```{r}
## ประสิทธิภาพโดยรวม
rf_perform <- model_performance(rf_explainer)
## feature importance แบบ permutation VI
rf_vi <- model_parts(rf_explainer, 
                     type = "variable_importance",
                     N = NULL,
                     B = 5)
```

> `loss_function` argument	
a function that will be used to assess variable importance. By default it is 1-AUC for classification, cross entropy for multilabel classification and RMSE for regression. Custom, user-made loss function should accept two obligatory parameters (observed, predicted), where observed states for actual values of the target, while predicted for predicted values. If attribute loss_name is associated with function object, then it will be plotted as name of the loss function.


ผู้วิเคราะห์สามารถปรับ loss_function ได้ตามวัตถุประสงค์ เช่น ในกรณีนี้เราอาจต้องการปรับ loss function เป็น R2

```{r}
loss_R2 <- function(observed ,predicted){
  yardstick::rsq_vec(truth = observed, estimate = predicted)
}

loss_R2_imp <- model_parts(
  rf_explainer,
  type = "variable_importance",
  loss_function = loss_R2
)
```

### 4.4 การคำนวณ feature importance ด้วย SHAP

โดยปกติ shap ถูกออกแบบให้อธิบายโมเดลแบบ local explanation แต่สามารถประยุกต์ใช้ในลักษณะ global explanation ได้โดยใช้การเฉลี่ยทุกหน่วยข้อมูลภายในแต่ละตัวแปรขึ้นมา อย่างไรก็ตามใน DALEX ไม่ได้มี feature นี้โดยตรง เดี๋ยวกล่าวอีกทีภายหลัง


### 4.5 Partial Dependence Plots (PDP)

-   การอธิบายด้วย pdp เป็นการอธิบายในลักษณะ What-if analysis ประเภทหนึ่ง เพราะสามารถให้คำแนะนำในลักษณะว่า ตอนนี้ปัจจัยนำเข้าของนักเรียนเป็น X นะ ซึ่งมีแนวโน้มจะได้ผลลัพธ์เป็น F(X) ถ้านักเรียนปรับ X --> X* นักเรียนน่าจะประสบผลลัพธ์หรือความสำเร็จได้เป็นแบบ F(X*)

-   ใช้บอกว่าโมเดลมองความสัมพันธ์ของตัวแปรกับผลลัพธ์แบบไหน

-   PDP แสดงให้เห็นว่า "ถ้าเราปรับค่าของตัวแปรอิสระ x_j ตัวใดตัวหนึ่ง (เช่น ชั่วโมงการอ่านหนังสือ) โมเดลจะทำนายค่าผลลัพธ์ (เช่น คะแนนสอบ) อย่างไร"

สำหรับค่าหนึ่ง ๆ ของ x_j (เช่น 5 ชั่วโมงในการอ่านหนังสือ):

1.  นำค่า x_j = 5 ไปแทนในทุกแถวของข้อมูล (เช่น ทั้ง 1000 ตัวอย่าง) ส่วนตัวแปรอื่น ๆ x\_{-j} (เช่น อายุ คะแนนก่อนหน้า ฯลฯ) ใช้ค่าจริงของแต่ละแถว

2.  ให้โมเดลพยากรณ์ค่าผลลัพธ์สำหรับแต่ละแถว ได้ผลลัพธ์ 1000 ค่า (หนึ่งค่าต่อหนึ่งตัวอย่าง)

3.  นำผลลัพธ์เหล่านี้มา เฉลี่ย เพื่อหาค่ากลางของผลทำนายเมื่อ x_j = 5

4.  ทำซ้ำข้อ 1–3 สำหรับค่าต่าง ๆ ของ x_j (เช่น 1, 2, 3, 4, 5 …)

-   กราฟ PDP มีแกน x = ค่าของตัวแปร, แกน y = ผลทำนายเฉลี่ยของโมเดล

    -   เส้นขึ้น → ค่าตัวแปรเพิ่มแล้วโมเดลทำนายค่าสูงขึ้น

    -   เส้นลง → ค่าตัวแปรเพิ่มแล้วโมเดลทำนายค่าน้อยลง

    -   เส้นราบ → โมเดลแทบไม่ใช้ตัวแปรนี้ในการทำนาย

```{r}
library(pdp)
library(ggplot2)
library(dplyr)

# สมมติ rf_fit เป็น workflow
pred_fun <- function(object, newdata) {
  predict(object, new_data = as.data.frame(newdata)) %>% pull(.pred)
}

# สร้าง PDP
p1 <- pdp::partial(
  object = rf_fit,           # หรือจะใช้โมเดลดิบก็ได้
  pred.var = "failures",
  pred.fun = pred_fun,
  train = X_train,
  grid.resolution = 25
)

autoplot(p1) + theme_minimal()
```

การคำนวณ pdp ด้วย DALEX

1. สร้าง `model_profile()` เพื่อสร้างการอธิบายแบบ what-if ของ DALEX

```{r}
rf_profile_G2 <- model_profile(rf_explainer,
                            N = 100,
                            groups = NULL,
                            type = "partial",
                            variables = "G2")

rf_profile_study_time <- model_profile(rf_explainer,
                            N = 100,
                            groups = NULL,
                            type = "partial",
                            variables = "studytime")
```



## 5. เทคนิค XAI สำหรับ Local Explanation

แม้เราจะเข้าใจว่าโดยรวมแล้วโมเดลให้ความสำคัญกับตัวแปรใดบ้าง (global explanation) แต่ในหลายกรณีการตัดสินใจเฉพาะบุคคล เช่น นักเรียนแต่ละคน ได้รับการทำนายให้สอบผ่าน/ไม่ผ่าน เราอาจต้องการทราบว่า **ทำไมโมเดลจึงให้ผลทำนายเช่นนั้นกับเคสนี้**

กลยุทธ์การให้คำอธิบายแบบ local นี้สามารถดำเนินการได้หลายแบบ

- feature attribution

- counterfactual explanation

- example-based explanation

### 5.1 Local Feature Attribution

- break_down

- break_down_interaction

- shap

#### break_down plot

อีกเทคนิคหนึ่งที่สามารถใช้ทำ local feature attribution ได้คือ break down 

> break down explanation ใช้เพื่ออธิบายว่า “ทำไมโมเดลถึงให้คำทำนายแบบนี้กับข้อมูลของ ตัวอย่างนี้"

โดยจะ “แยกส่วนประกอบ” ของค่าทำนายออกมาให้เห็นว่า
แต่ละ feature มีส่วน เพิ่ม หรือ ลด ค่าทำนายจาก baseline (ค่าเฉลี่ยของโมเดล) มากน้อยแค่ไหน

การคำนวณ

1. เริ่มจากค่า baseline (เช่น ค่าเฉลี่ยของผลลัพธ์ทั้งหมด)

2. เลือก feature หนึ่งตัว (เช่น X1) แล้วปรับค่า X1 ของตัวอย่างปัจจุบันให้เป็นค่าจริง จากนั้นคำนวณค่าทำนายใหม่ (DALEX จะเลือก feature ที่ทำให้ prediction เปลี่ยนมากที่สุดในรอบนั้นก่อน)

3. หาความแตกต่างระหว่างค่าทำนายใหม่กับ baseline นั่นคือ “ผลกระทบ” ของ X1

4. ทำซ้ำข้อ 2-3 สำหรับ feature ตัวถัดไป (X2, X3, ...) โดยแต่ละครั้งจะใช้ค่าจริงของ feature ที่เลือกแล้ว และค่าจริงของ feature ก่อนหน้า

```{r}
rf_breakdown <- predict_parts(
  rf_explainer,
  new_observation = test_data[1,],
  type = "break_down"
)
rf_breakdown %>% plot()
```

#### break_down_interaction plot

- เทคนิคนี้คล้ายกับ break_down plot แต่เพิ่มความสามารถในการจับ interaction ระหว่าง features

- ทั้งนี้เป็นเพราะ break_down แบบปกติจะมองว่า feature แต่ละตัวเป็นอิสระต่อกันทำงานในการทำนายผลลัพธ์อย่างเป็นอิสระต่อกัน ซึ่งอาจไม่สอดคล้องกับความเป็นจริง และทำให้การอธิบายที่ได้มีความคลาดเคลื่อน

- break_down_interaction จะพิจารณาผลกระทบของ feature แต่ละตัวในบริบทของ feature อื่น ๆ ที่มี interaction ด้วย เพื่อลดความคลาดเคลื่อนนี้

```{r}
rf_breakdown <- predict_parts(
  rf_explainer,
  new_observation = test_data[1,],
  type = "break_down_interactions"
)
rf_breakdown %>% plot()
```


#### SHAP (SHapley Additive exPlanations) values

เนื้อหาส่วนนี้เราจะใช้ Shapley เพื่อคำนวณ feature attribution ของแต่ละหน่วยข้อมูล จุดเด่นของ Shap คือการใช้ทฤษฎีเกมส์มาช่วยออกแบบการประมวลผลเพื่อสร้างดัชนีความสำคัญของตัวแปร ซึ่งช่วยลดอคติที่เกิดขึ้นจาก break_down ทั้งสองวิธี

```{r}
## ดูนักเรียนคนที่หนึ่งนี้
test_data[1,]
## ค่าทำนายคะแนนที่ได้รับ
predict(rf_fit, new_data = test_data[1,])
```

```{r}
##  ผลการทำนายของนักเรียนคนนี้เป็นอย่างไร?
test_data[50,]
predict(rf_fit, new_data = test_data[50,]) 
```
อะไรเป็นปัจจัยที่ทำให้นักเรียนทั้งสองได้รับการทำนายที่แตกต่างกัน ?


```{r}
shape_student1 <- rf_explainer %>% 
  predict_parts(
    new_observation = test_data[1,],
    type = "shap",
    B = 20
  )


shape_student2 <- rf_explainer %>% 
  predict_parts(
    new_observation = test_data[50,],
    type = "shap",
    B = 20
  )

library(patchwork)
shape_student1 %>% plot() + ggtitle("student 1") +
  shape_student2 %>% plot() + ggtitle("student 2")
```

#### Aggregated SHAP for Global Explanation

```{r}
shap_aggregated <- rf_explainer %>%
  predict_parts(
    new_observation = test_data[1:100, ],  # ตัวอย่าง 100 ตัวอย่าง
    type = "shap_aggregated",
    B = 5
  )

shap_aggregated
```


### 5.2 ICE (Individual Conditional Expectation) Plots

เทคนิคนี้คล้ายกับ PDP แต่แทนที่จะเฉลี่ยผลลัพธ์ของทุกตัวอย่าง เราจะดูผลลัพธ์ของแต่ละตัวอย่างแยกกัน หลักการคือการ “จำลอง” การเปลี่ยนค่าของตัวแปรหนึ่ง ๆ ขณะที่ “คงค่าของตัวแปรอื่นไว้เท่าเดิม” (ceteris paribus ในภาษาละติน) ทำให้ผู้วิเคราะห์เห็นแนวโน้มการเปลี่ยนแปลงของผลลัพธ์เมื่อมีการปรับพฤติกรรมหรือปัจจัยนำเข้า


```{r}
# สร้าง ICE profile
ice_profile <- predict_profile(
  rf_explainer,
  new_observation = test_data[1:20, ],  # 20 ตัวอย่างพอให้ดู pattern
  type = "ceteris_paribus"
)
ice_profile %>% plot(variables = c("G2","absences"))
```

### 5.3 Counterfactual Explanation


การอธิบายในรูปแบบนี้จะใช้สถานการณ์สมมุตที่แตกต่างไปจากข้อเท็จจริง เพื่ออธิบายพฤติกรรมของโมเดลว่า หากปัจจัยบางอย่างเปลี่ยนแปลงไป ผลลัพธ์ของโมเดลจะเปลี่ยนแปลงไปอย่างไร

กล่าวอีกลักษณะหนึ่งคือ เป็นการอธิบายผลการทำนายของโมเดลด้วยการเปรียบเทียบสิ่งที่เกิดขึ้นจริง (factual) กับสิ่งที่อาจเกิดขึ้นได้ หากเงื่อนไขบางอย่างเปลี่ยนแปลงไป (counterfactual) เทคนิคนี้มักใช้เพื่อช่วยให้ผู้ใช้เข้าใจว่าปัจจัยใดที่มีอิทธิพลต่อการตัดสินใจของโมเดล และสามารถนำไปสู่การตัดสินใจเชิงปฏิบัติได้ เช่น

- โมเดลทำนายว่า **นักเรียนจะสอบไม่ผ่านรายวิชาคณิตศาสตร์** คำอธิบายเชิง counterfactual อาจระบุว่า **ถ้านักเรียนเพิ่มเวลาการศึกษาอีก 5 ชั่วโมงต่อสัปดาห์ ผลการทำนายจะเปลี่ยนเป็นสอบผ่าน**

โครงสร้างทั่วไปของ Counterfactual Explanation

*"โมเดลให้ผลลัพธ์ Y เนื่องจากปัจจัยเป็น X
แต่ถ้าปรับปัจจัยให้เป็น X' (ซึ่งแตกต่างจากข้อเท็จจริงบางส่วน)
ผลลัพธ์จะเปลี่ยนเป็น Y'"*

ข้อความข้างต้นสามารถเขียนเป็นสัญลักษณ์ทางคณิตศาสตร์ได้ดังนี้

$$
f(X) = Y, f(X') = Y' โดยที่ X' \approx X
$$

ซึ่งหมายความว่า เราจะหา input X' ที่มีความใกล้เคียงกับ input X เดิม (ข้อเท็จจริง) แต่ให้ผลลัพธ์ Y' ที่แตกต่างจาก Y โดย Y' เป็นผลลัพธ์ที่คาดหวัง

ในบริบทการศึกษาเราสามารถใช้ประโยชน์จาก counterfactual explanation เพื่อช่วยนักเรียนในการวางแผนปรับปรุงผลสัมฤทธิ์ทางการเรียน เช่น

- นักเรียนที่ถูกคาดการณ์ว่าจะสอบตก อาจได้รับคำแนะนำว่า ถ้าเข้าเรียนเกินร้อยละ 85 ส่งการบ้านให้ครบทุกชิ้น และทบทวนบทเรียนอย่างน้อย 3 ชั่วโมงต่อสัปดาห์ ผลการทำนายจะเปลี่ยนเป็นสอบผ่าน

- โรงเรียนที่ถูกจัดว่ามีความเสี่ยงสูงในด้านคุณภาพผู้เรียน อาจได้รับคำแนะนำว่า ถ้าเพิ่มชั่วโมงการเรียนพิเศษ ลดอัตราการขาดเรียน และส่งเสริมกิจกรรมนอกหลักสูตร ผลการทำนายจะเปลี่ยนเป็นความเสี่ยงต่ำ

- นักเรียนที่ได้รับการคัดเลือกเข้าศึกษาต่อ อาจได้รับคำแนะนำที่เกี่ยวกับการปรับปรุงพฤติกรรม หรือลักษณะของผลงานที่ยื่นประกอบการพิจารณา ซึ่งช่วยให้แนวโน้มการได้รับการศึกษาต่อมีสูงขึ้น

ลักษณะสำคัญของการอธิบายเชิง counterfactual ได้แก่

1. มีลักษณะเป็นการเปรียบเทียบ (contrastive) กล่าวคือ แสดงให้เห็นเหตุผลที่ผลลัพธ์เป็นเช่นนี้ โดยการเปรียบเทียบกับสิ่งที่ไม่ได้เป็นข้อเท็จจริง

2. เป็นการอธิบายเชิงสาเหตุ (causal reasoning) กล่าวคือ counterfactual ไม่ได้บอกแค่ว่าตัวแปรทำนายไหนที่มีอิทธิพล แต่ยังสื่อสารว่า ถ้าเปลี่ยน feature นี้ ผลจะเปลี่ยน ทำให้เราเข้าใจความสัมพันธ์เชิงเหตุผลในเชิงปฏิบัติได้อย่างชัดเจน

3. มีจุดเน้นที่เป็น actionable insights 

4. มีทั้งมุมบวกและมุมลบ (proponent & opponent) 

Counterfactual explanation มีจุดเด่นมากกว่า feature explanation เพราะในเชิงจิตวิทยาการอธิบายแบบเปรียบเทียบนี้มีแนวโน้มที่ผู้รับคำแนะนำจะพึงพอใจและปฏิบัติตามได้มากกว่า ด้วยกรอบ ทิศทาง และเหตุผลที่เข้าใจง่าย

```{r}
# สร้าง ICE profile
ice_profile <- predict_profile(
  rf_explainer,
  new_observation = test_data[1, ],  # 20 ตัวอย่างพอให้ดู pattern
  type = "ceteris_paribus"
)

ice_profile %>% plot(variables = c("G2")) 

ice_profile %>%   filter(`_vname_` == "G2") %>% 
  dplyr::select(G2 = G2, prediction = `_yhat_`) %>% 
  ggplot(aes(x = G2, y = prediction)) +
  geom_line(color = "steelblue", size = 1) 

ice_profile %>%   filter(`_vname_` == "G2") %>% 
  dplyr::select(G2 = G2, prediction = `_yhat_`) %>% 
  tibble() %>% 
  filter(prediction > 10)
```

จากกราฟ ICE ข้างต้น เราอาจตั้งสมมติฐานเชิง counterfactual ได้ว่า ...


## กิจกรรม


