---
title: "Explainable AI"
format: html
editor: visual
---

## Outline

-   แนวคิดพื้นฐาน

-   เทคนิค XAI

-   กรณีศึกษาและการประยุกต์ใช้ XAI

## 1. แนวคิดพื้นฐาน

โมเดลการเรียนรู้ของเครื่องที่กล่าวมาในรายวิชานี้สามารถนำไปประยุกต์ใช้เพื่อตัดสินใจทางการศึกษาในสถานการณ์ที่หลากหลายโดยเฉพาะการให้ insight เพื่อทำนายหรือจำแนกข้อมูล อย่างไรก็ตามหลายกรณีการใช้ประโยชน์จากโมเดลดังกล่าวเพียงแค่นี้อาจไม่เพียงพอ โดยเฉพาะในกรณีที่ต้องการให้คำอธิบายหรือเหตุผลที่จะใช้สนับสนุนหรือสร้างความมั่นใจในการตัดสินใจ คำอธิบายดังกล่าวจะช่วยให้เกิด

1.  ความไว้วางใจ (trust)

2.  ความเป็นธรรม (fairness)

3.  ความรับผิดชอบ (accountability)

4.  การปรับปรุง (improvement)

5.  ความสอดคคล้องกับข้อกำหนดด้านกฎหมายหรือระเบียบต่าง ๆ

อย่างไรก็ตามโมเดลการเรียนรู้ของเครื่องเกือบทุกตัวมีปัญหาเรื่องการอธิบายคำตอบหรือการตัดสินใจของโมเดลทั้งนี้เป็นเพราะโมเดลที่มีประสิทธิภาพสูงมาก ๆ มากมีลักษณะการทำงานที่ซับซ้อนเข้าไปสังเกตหรือทำความเข้าใจโดยตรงได้ยาก นักวิทยาการข้อมูลเรียกโมเดลลักษณะดังกล่าวว่าเป็น black box จากข้อจำกัดดังกล่าวทำให้นักวิทยาการข้อมูลต้องการ insight เพิ่มเติมสำหรับอธิบายการทำงานหรือการตัดสินใจของโมเดลนี้ การแก้ปัญหาคือการพัฒนาเทคนิคที่เรียกว่า explainable AI (XAI) ขึ้นมา

## 2. เทคนิค XAI

เป็นแนวคิดและชุดของเทคนิคที่มุ่งเน้นทำให้ระบบปัญญาประดิษฐ์และการเรียนรู้ของเครื่องมีความโปร่งใสและสามารถอธิบายได้ว่าเหตุใดจึงทำนายหรือตัดสินใตเช่นนั้น

-   สามารถอธิบายเหตุผลการตัดดสินใจให้กับผู้ใช้

-   ระบุจุดแข็งและจุดอ่อนของตัวเอง

-   สื่อสารให้ผู้ใช้เข้าใจถึงแนวโน้มพฤติกรรมในอนาคตของระบบ

การเรียนรู้เรื่อง XAI ผู้เรียนควรทราบความแตกต่างระหว่าง interpretability และ explainability

-   ความสามารถด้านการแปลความ (interpretability) -- ระดับที่มนุษย์สามารถเข้าใจสาเหตุของการตัดสินใจของโมเดล หรือความสามารถในการเข้าใจกลไกภายในของโมเดล เช่น การเข้าใจว่าตัวแปรอิสระแต่ละตัวมีผลต่อตัวแปรตามอย่างไรผ่านค่า regression coefficients ใน linear regression model

-   ความสามารถด้านการอธิบาย (explainability)-- ความสามารถในการอธิบายหรือนำเสนอเหตุผลที่โมเดลตัดสินใจในรูปแบบที่มนุษย์เข้าใจได้ โดยไม่จำเป็นต้องเข้าใจกลไกภายในทั้งหมด เช่นการใช้ LIME หรือ SHAP เพื่อสร้างคำอธิบายจากโมเดลที่ซับซ้อน

## 3. ประเภทของ XAI

-   Global vs Local Explanations

-   Model-specific vs Model-agnostic Explanations

### 3.1 Global vs Local Explanations

Global explanations คือ คำอธิบายพฤติกรรมโดยรวมของโมเดลทั้งหมด ตอบคำถามในลักษณะว่า โมเดลนี้ให้ความสำคัญกับปัจจัยหรือตัวแปรอิสระใดบ้าง เทคนิคที่อยู่ในกลุ่มนี้ เช่น Feature Importance, Partial Dependence Plot

Local Explanations คือ คำอธิบายการทำนายเฉพาะกรณี (single prediction) ตอบคำถามว่า ทำไมโมเดลจึงให้ผลทำนายของเคสนี้ นักเรียนคนนี้เป็นแบบนี้ เทคนิคที่อยู่ในกลุ่มนี้ เช่น LIME, SHAP

### 3.2 Model-specific vs Model-agnostic Explanations

Model-specific explanations คือ คำอธิบายที่สร้างหรือออกแบบเฉพาะสำหรับโมเดลประเภทใดประเภทหนึ่ง เช่น การอ่านค่าสัมประสิทธิ์การถดถอยจาก linear regression การแปลผล odd ratio ใน logistic regression การดู split rule ใน decision tree

Model-agnostic explanations คือ คำอธิบายที่สามารถใช้กับโมเดลทุกประเภท ไม่จำเป็นต้องรู้ว่าโมเดลเป็นประเภทใด เช่น VIP, LIME, SHAP,...

## 4. เทคนิค XAI สำหรับ Global Explanation

วันนี้เราจะพูดถึงเทคนิคในกลุ่ม global explanations เน้นส่วน model-agnostic ได้แก่

### 4.1 Feature importance (Variable Importance --\> VIP)

-   โมเดล ML หลายตัวให้ค่าทำนายที่แม่นยำ แต่เราไม่รู้เลยว่าที่มาของค่านายดังกล่าวใช้ตัวแปรอะไรบ้างในการตัดสินใจ และแต่ละตัวแปรมีน้ำหนักหรือความสำคัญอย่างไร

-   Feature Importance (ความสำคัญของตัวแปร) คือเทคนิคที่ช่วย "จัดอันดับ" ว่าตัวแปร (Features) ใด ที่โมเดลของเรา "พึ่งพา" หรือ "ให้ความสำคัญ" มากที่สุดในการตัดสินใจ

หลักการทำงานของ feature importance มีหลายวิธีในการคำนวณ ขึ้นอยู่กับว่าผู้วิเคราะห์ใช้โมเดลอะไรในการทำนาย ทำให้การจัดกลุ่มในอีกประเภท feature importance สามารถเป็นไปได้ทั้ง model-specific และ model-agnostic

1.  Model-specific methods จะใช้วิธีการคำนวณเฉพาะของแต่ละโมเดลเป็น feature importance เช่น linear regression หรือ glm อาจใช้ regression coefficients ในการคำนวณ หรือ tree-based model อาจใช้ impurity หรือ information gain ในการคำนวณ

2.  Model-agnostic methods จะใช้วิธีการคำนวณที่ไม่ขึ้นกับโมเดล ซึ่งสามารถจำแนกได้อีกหลายประเภท เช่น

2.1 Permutation Feature Importance --

> วิธีนี้วัดความสำคัญโดยดูว่า "ถ้าเราสลับค่าของตัวแปรนี้แบบสุ่ม ผลทำนายจะเปลี่ยนแปลงมากน้อยแค่ไหน"

-   วัด baseline: นำโมเดลที่ Train เสร็จแล้ว ไปทดสอบกับ Test Set ได้ประสิทธิภาพตั้งต้น (เช่น RMSE = 1.5)

-   สลับค่าของตัวแปรอิสระตัวใดตัวหนึ่งแบบสุ่ม (permute) ใน Test Set

-   นำ Test Set ที่สลับค่านี้ไปทดสอบกับโมเดลอีกครั้ง ได้ประสิทธิภาพใหม่ (เช่น RMSE = 2.0)

-   ความสำคัญของตัวแปร = การลดลงของประสิทธิภาพ

-   ทำซ้ำกับทุกตัวแปรอิสระ

สรุป: ถ้าประสิทธิภาพของตัวแปรอิสระใดลดลงมาก เมื่อตัวแปรนั้นถูกสลับค่า แสดงว่าตัวแปรนั้นมีความสำคัญสูง

### 4.2 การคำนวณ Feature Importance

ใน tidymodels เราจะใช้ packages เสริม 2 ตัวหลัก

-   vip (Variable Importance Plots): สำหรับ Permutation Feature Importance ---\> เน้นหา feature importance score ประเภท global explanation

-   DALEX และ DALEXtra ทำได้หลายเทคมาก ๆ ไว้อาทิตย์หน้า

ทั้งสองวิธีนี้จำเป็นต้องใช้ "โมเดลที่ fit เสร็จแล้ว" (a fitted workflow) เป็น Input

ขั้นตอนการดำเนินงานมีดังนี้

0.  train model

```{r}
library(tidyverse)
## importing data
data <- read_delim("/Users/choat/Documents/GitHub/datakruroo.github.io/MachineLearning/week04/student-mat.csv",
delim = ";")
## data splitting
set.seed(123)
split <- initial_split(data, prop = 0.8, strata = "G3")
train_data <- training(split)
test_data <- testing(split)
```

```{r}
# install.packages(c("vip", "DALEXtra", "randomForest"))
library(tidymodels)
library(vip)       # สำหรับ Permutation Importance
library(randomForest) # Engine สำหรับ rand_forest

# สมมติว่าเรามี train_data, test_data, และ student_recipe
# (จากตัวอย่างก่อนหน้า)

# 1. สร้างโมเดล (ตัวอย่างนี้ใช้ Random Forest)
rf_spec <- rand_forest(mode = "regression") %>%
  set_engine("ranger")

rf_rec <- recipe(G3 ~ ., data = train_data) %>%
  step_normalize(all_numeric_predictors())

# 2. สร้าง Workflow
rf_wf <- workflow() %>%
  add_recipe(rf_rec) %>% # ใช้ recipe เดิม
  add_model(rf_spec)

# 3. *** Fit โมเดล *** # (เราต้องการ object นี้)
set.seed(123)
rf_fit <- fit(rf_wf, data = train_data)
```

1.  Permutation Feature Importance

ใช้ library-vip เพื่อคำนวณ Permutation Importance อาร์กิวเมนต์สำคัญของฟังก์ชัน `vi()` ได้แก่

-   `method = "permute"`: ระบุว่าใช้วิธี Permutation Importance

-   `target`: ตัวแปรตามที่เราสนใจ

-   `train` : ชุดข้อมูลที่จะใช้ในการคำนวณ VIP สามารถเป็น training set หรือ test set ก็ได้ ประเด็นนี้น่าสนใจ เพราะการกำหนดที่แตกต่างกันนี้ นำไปสู่การอธิบายที่แตกต่างกัน คนละวัตถุประสงค์ของการวิเคราะห์ !!

-   `metric`: ตัวชี้วัดประสิทธิภาพของโมเดลที่ใช้ในการวัดผลกระทบของการสลับค่าตัวแปร

-   `pred_wrapper`: ฟังก์ชันที่ใช้ในการพยากรณ์ค่าจากโมเดล

```{r}
library(vip)
## final model
rf_fit
###
test_data
# เตรียม Test Set (Bake recipe)
test_processed <- rf_rec |> prep() |> bake(new_data = test_data)

set.seed(123) # เพื่อให้การสลับค่าทำซ้ำได้

# คำนวณ Permutation Importance
p_imp <- vi(
  object = rf_fit,                   # โมเดลที่ fit แล้ว
  method = "permute",       # ระบุวิธี "permute"
  target = "G3",            # ตัวแปรตามของเรา
  train = test_processed,  # ข้อมูลทดสอบที่เตรียมแล้ว
  metric = "rmse",         # ใช้ RMSE เป็น metric
  pred_wrapper = function(object, newdata) {
    predict(object, new_data = newdata) %>% pull(.pred)
  }
)
# ดูผลลัพธ์ (ตาราง)
print(p_imp)

# พล็อตกราฟ (แท่ง)
p_imp |> 
  ggplot(aes(x = Importance, y = reorder(Variable, Importance)))+
  geom_col(fill = "steelblue") + 
  theme_light()

vip(p_imp) +
  labs(title = "Permutation Feature Importance (Test Set)")
```

2.  วิธีอื่น ๆ ในการคำนวณ Feature Importance

note: `method` ยังรองรับวิธีการอื่น ๆ อีกได้แก่

-   "model" (ค่าเริ่มต้น): สำหรับหา model-specific VI score วิธีการคำนวณจะขึ้นกับชนิดของโมเดล เช่น

    -   Linear/GLM: ใช้ค่า absolute ของ t-statistics หรือค่าค่าสัมประสิทธิ์ (coefficient) หลัง standardized

    -   Random forest, tree-based: ใช้การลดลงของ impurity (เช่น Gini, RSS), หรือผลเฉลี่ยของการ permute OOB แล้วดู performance

    -   GBM/xgboost: ใช้ relative influence, gain, cover, frequency ฯลฯ

    -   Neural Network: ใช้สูตรน้ำหนักเชื่อมโยง (เช่น Garson, Olden)

    -   อื่น ๆ: เช่น บางโมเดลใช้ % ที่ตัวแปรถูกเลือกในแต่ละกิ่งต้นไม้ หรือสถิติอื่นที่แพ็กเกจต้นทางนิยามไว้ รายละเอียดเพ่ิมเติมอ่านได้ที่ https://koalaverse.github.io/vip/reference/vi_model.html

-   "firm": สำหรับ variance-based VI score วิธีนี้จะใช้ค่าจาก partial dependence (PD) หรือ individual conditional expectation (ICE) plots เพื่อดูว่าค่าทำนายเปลี่ยนแปลงมากน้อยเพียงใดตามแต่ละระดับของตัวแปร เช่น ใช้ค่า standard deviation (ค่าเบี่ยงเบนมาตรฐาน) ของค่า PD/ICE บนแกน y เป็นหลัก **ข้อควรระวัง: วิธีนี้อาจให้ผลลัพธ์ผิดพลาดถ้ามี interaction effect สูง (เหมือนกับการอ่านค่า coefficient หลักใน regression ที่มี interaction สูงด้วย)**

note: วิธี FIRM จะวัดความสำคัญของตัวแปรโดยดูการเปลี่ยนแปลงของค่าทำนายตามแต่ละตัวแปร — ถ้าเปลี่ยนแปลงมาก แปลว่าสำคัญมาก ถ้าแบนๆ แปลว่าไม่สำคัญ

-   "shap", for Shapley-based VI scores

SHAP-based variable importance (VI) คือการหาความสำคัญของตัวแปรด้วยหลัก Shapley values จากทฤษฎีเกม หลักการมีดังนี้

-   แนวคิด: การทำนาย 1 ครั้ง (เช่น ทำนายว่านักเรียน A ได้เกรด 15) คือ "เกม" ที่ "ผู้เล่น" (Features) ทั้งหมด (เช่น G1, G2, studytime) "ร่วมมือกัน" จนได้ "ผลกำไร" (คือค่า 15)

-   การวัดความสำคัญแบบ SHAP คือการพยายามให้เครดิตความสำคัญในการทำนาย y ของแต่ละตัวแปร โดยพิจารณาจากการมีส่วนร่วมในการทำนายของตัวแปรทำนายนั้น ๆ ในทุก ๆ ชุดย่อยของตัวแปร (feature subsets) ที่เป็นไปได้

-   ความสำคัญแบบ SHAP จะเรียกว่า การมีส่วนร่วมของตัวแปรทำนาย (Shapley Additive Explanation) หรือ SHAP value คำนวณจากค่าเฉลี่ยการมีส่วนร่วมนี้จากทุกรูปแบบที่มีการใส่ตัวแปรทำนายนั้นเข้าไป

เช่น หากเราจะหา SHAP value ของ X1 จะดำเนินการประมาณนี้

| Subset \| ประสิทธิภาพที่ดีขึ้น \|

| {} -\> X1 \| 0.4 \|

| {X2} -\> {X1,X2} \| 0.1 \|

| {X3} -\> {X1, X3} \| 0.2 \|

| {X2,X3} -\> {X1,X2,X3} \| 0.3 \|

```{r}
train_processed <- rf_rec |> prep() |> juice()

X_train <- train_processed %>%
  select(-G3) %>%
  as.data.frame()                # สำคัญ: ให้เป็น data.frame ไม่ใช่ tibble/matrix ที่อาจ drop มิติ

y_train <- train_processed$G3

# ตัวช่วย: บังคับคอลัมน์และมิติให้คงที่เสมอ
pred_fun <- function(object, newdata) {
  newdata <- as.data.frame(newdata)                            # ให้เป็น data.frame
  # เรียงคอลัมน์ให้ตรงกับ X_train และกัน drop มิติ
  newdata <- newdata[, colnames(X_train), drop = FALSE]
  predict(object, new_data = newdata) %>% dplyr::pull(.pred)   # คืน numeric vector
}

# คำนวณ SHAP-based importance
shap_imp <- vip::vi(
  object = rf_fit,             # จะเป็น parsnip model หรือ workflow ที่ fit แล้วก็ได้
  method = "shap",
  train  = X_train,            # ส่งเฉพาะ X!
  feature_names = colnames(X_train),  
  pred_wrapper = pred_fun,
  nsim = 10                    # 10+ จะนิ่งกว่า 1 มาก
)

# ดูผลลัพธ์ (ตาราง)
print(shap_imp)

# พล็อตกราฟ (แท่ง)
vip(shap_imp) +
  labs(title = "SHAP-based Feature Importance (Train Set)")
```

### 4.3 การคำนวณ feature importance ด้วย DALEX

library-DALEX รองรับการคำนวณ feature importance ในกลุ่ม model-agnotic ด้วยวิธีการ permutation และ SHAP values

```{r}
## install.packages("DALEX")
library(DALEX)
```

ขั้นตอนแรกจะต้องสร้างการอธิบายของโมเดลก่อน ประกอบด้วย

1.  สร้าง prediction function เพื่อระบุว่าโมเดลของเราทำนายผลลัพธ์ของอะไร และให้ผลการทำนายในลักษณะใด

```{r}
## สำรวจการทำนายใน rf_fit
predict(rf_fit, new_data = test_data) ## โมเดลนี้เป็น regression task
## สร้าง prediction function ผลลัพธ์ต้องออกมาในรูป vector
pred_fun <- function(model, newdata){
  predict(model, new_data = newdata) %>% pull(.pred)
}
```

2.  สร้าง explainer object ของ DALEX

explainer object คือ object ที่เก็บข้อมูลเกี่ยวกับโมเดลของเรา เช่น ข้อมูล training set, prediction function, ชนิดของงาน (regression/classification) เป็นต้น ซึ่งจะใช้เป็นฐานในการคำนวณ XAI ที่เกี่ยวข้อง


```{r}
rf_explainer <- DALEX::explain(
  model = rf_fit,
  data = test_data,
  y = test_data$G3,
  ## label = "random_forest",
  predict_function = pred_fun
  ## type = "regression"
)
```

```{r}
## ลองเรียกดู
rf_explainer
```

3.  สร้างการอธิบายโมเดล

ถ้าต้องการคำนวณ feature importance จาก DALEX ให้เอา explainer มาผ่าน `model_performance()` และ `model_parts()`

```{r}
## ประสิทธิภาพโดยรวม
rf_perform <- model_performance(rf_explainer)
rf_perform
## feature importance แบบ permutation VI
rf_vi <- model_parts(explainer = rf_explainer, 
                     type = "variable_importance",
                     N = NULL,
                     B = 10)
rf_vi %>% plot()
```


> `loss_function` argument\
> a function that will be used to assess variable importance. By default it is 1-AUC for classification, cross entropy for multilabel classification and RMSE for regression. Custom, user-made loss function should accept two obligatory parameters (observed, predicted), where observed states for actual values of the target, while predicted for predicted values. If attribute loss_name is associated with function object, then it will be plotted as name of the loss function.

ผู้วิเคราะห์สามารถปรับ loss_function ได้ตามวัตถุประสงค์ เช่น ในกรณีนี้เราอาจต้องการปรับ loss function เป็น R2

```{r}
temp_pred <- predict(rf_fit, new_data = test_data)
temp <- test_data %>% 
  dplyr::select(G3) %>% 
  bind_cols(temp_pred) 
rsq_vec(truth = temp$G3, estimate = temp$.pred)


loss_R2 <- function(observed ,predicted){
  yardstick::rsq_trad_vec(truth = observed, estimate = predicted)
}


loss_R2_imp <- model_parts(
  rf_explainer,
  type = "variable_importance",
  loss_function = loss_R2,
  B = 20
)

loss_R2_imp %>% plot()
```

### 4.4 การคำนวณ feature importance ด้วย SHAP

โดยปกติ shap ถูกออกแบบให้อธิบายโมเดลแบบ local explanation แต่สามารถประยุกต์ใช้ในลักษณะ global explanation ได้โดยใช้การเฉลี่ยทุกหน่วยข้อมูลภายในแต่ละตัวแปรขึ้นมา อย่างไรก็ตามใน DALEX ไม่ได้มี feature นี้โดยตรง เดี๋ยวกล่าวอีกทีภายหลัง


### 4.5 Partial Dependence Plots (PDP)


> การเปลี่ยนแปลงใน feature ตัวที่สนใจ ทำให้เกิดการเปลี่ยนแปลงในค่าทำนายของตัวแปรตามอย่างไร?

-   การอธิบายด้วย pdp เป็นการอธิบายในลักษณะ What-if analysis ประเภทหนึ่ง เพราะสามารถให้คำแนะนำในลักษณะว่า ตอนนี้ปัจจัยนำเข้าของนักเรียนเป็น X นะ ซึ่งมีแนวโน้มจะได้ผลลัพธ์เป็น F(X) ถ้านักเรียนปรับ X --\> X\* นักเรียนน่าจะประสบผลลัพธ์หรือความสำเร็จได้เป็นแบบ F(X\*)

-   ใช้บอกว่าโมเดลมองความสัมพันธ์ของตัวแปรกับผลลัพธ์แบบไหน

-   PDP แสดงให้เห็นว่า "ถ้าเราปรับค่าของตัวแปรอิสระ x_j ตัวใดตัวหนึ่ง (เช่น ชั่วโมงการอ่านหนังสือ) โมเดลจะทำนายค่าผลลัพธ์ (เช่น คะแนนสอบ) อย่างไร"

สำหรับค่าหนึ่ง ๆ ของ x_j (เช่น 5 ชั่วโมงในการอ่านหนังสือ):

1.  นำค่า x_j = 5 ไปแทนในทุกแถวของข้อมูล (เช่น ทั้ง 1000 ตัวอย่าง) ส่วนตัวแปรอื่น ๆ x\_{-j} (เช่น อายุ คะแนนก่อนหน้า ฯลฯ) ใช้ค่าจริงของแต่ละแถว

2.  ให้โมเดลพยากรณ์ค่าผลลัพธ์สำหรับแต่ละแถว ได้ผลลัพธ์ 1000 ค่า (หนึ่งค่าต่อหนึ่งตัวอย่าง)

3.  นำผลลัพธ์เหล่านี้มา เฉลี่ย เพื่อหาค่ากลางของผลทำนายเมื่อ x_j = 5

4.  ทำซ้ำข้อ 1–3 สำหรับค่าต่าง ๆ ของ x_j (เช่น 1, 2, 3, 4, 5 …)

-   กราฟ PDP มีแกน x = ค่าของตัวแปร, แกน y = ผลทำนายเฉลี่ยของโมเดล

    -   เส้นขึ้น → ค่าตัวแปรเพิ่มแล้วโมเดลทำนายค่าสูงขึ้น

    -   เส้นลง → ค่าตัวแปรเพิ่มแล้วโมเดลทำนายค่าน้อยลง

    -   เส้นราบ → โมเดลแทบไม่ใช้ตัวแปรนี้ในการทำนาย

```{r}
library(pdp)
library(ggplot2)
library(dplyr)

# สมมติ rf_fit เป็น workflow
pred_fun <- function(object, newdata) {
  predict(object, new_data = as.data.frame(newdata)) %>% pull(.pred)
}

# สร้าง PDP
p1 <- pdp::partial(
  object = rf_fit,           # หรือจะใช้โมเดลดิบก็ได้
  pred.var = "failures",
  pred.fun = pred_fun,
  train = X_train,
  grid.resolution = 25
)

autoplot(p1) + theme_minimal()
```

การคำนวณ pdp ด้วย DALEX

1.  สร้าง `model_profile()` เพื่อสร้างการอธิบายแบบ what-if ของ DALEX

```{r fig.height=8}
rf_profile_G2 <- model_profile(rf_explainer,
                            variables = "G2",
                            N = NULL,
                            groups = NULL,
                            type = "partial")
rf_profile_G2 %>% plot()

rf_profile_fail <- model_profile(rf_explainer,
                            variables = "failures",
                            N = NULL,
                            groups = NULL,
                            type = "partial")

rf_profile_fail %>% plot()



rf_profile_study_time <- model_profile(rf_explainer,
                            N = 100,
                            groups = NULL,
                            type = "partial",
                            variables = "studytime")

library(patchwork)
p1 <- rf_profile_G2 %>% plot() + ylim(5,15) 
p2 <- rf_profile_fail %>% plot() + ylim(5,15) 
p3 <- rf_profile_study_time %>% plot() + ylim(5,15)

p1/p2/p3
```

## 5. เทคนิค XAI สำหรับ Local Explanation

แม้เราจะเข้าใจว่าโดยรวมแล้วโมเดลให้ความสำคัญกับตัวแปรใดบ้าง (global explanation) แต่ในหลายกรณีการตัดสินใจเฉพาะบุคคล เช่น นักเรียนแต่ละคน ได้รับการทำนายให้สอบผ่าน/ไม่ผ่าน เราอาจต้องการทราบว่า **ทำไมโมเดลจึงให้ผลทำนายเช่นนั้นกับเคสนี้**

กลยุทธ์การให้คำอธิบายแบบ local นี้สามารถดำเนินการได้หลายแบบ

-   feature attribution

-   counterfactual explanation

-   example-based explanation

### 5.1 Local Feature Attribution

-   break_down

-   break_down_interaction

-   shap

#### break_down plot

อีกเทคนิคหนึ่งที่สามารถใช้ทำ local feature attribution ได้คือ break down

> break down explanation ใช้เพื่ออธิบายว่า “ทำไมโมเดลถึงให้คำทำนายแบบนี้กับข้อมูลของ ตัวอย่างนี้"

โดยจะ “แยกส่วนประกอบ” ของค่าทำนายออกมาให้เห็นว่า แต่ละ feature มีส่วน เพิ่ม หรือ ลด ค่าทำนายจาก baseline (ค่าเฉลี่ยของโมเดล) มากน้อยแค่ไหน

การคำนวณ

1.  เริ่มจากค่า baseline (เช่น ค่าเฉลี่ยของผลลัพธ์ทั้งหมด)

```{r}
predict(rf_fit ,new_data = test_data) %>% 
  summarise(mean_pred = mean(.pred))
```

2.  เลือก feature หนึ่งตัว (เช่น X1) แล้วปรับค่า X1 ของตัวอย่างปัจจุบันให้เป็นค่าจริง จากนั้นคำนวณค่าทำนายใหม่ (DALEX จะเลือก feature ที่ทำให้ prediction เปลี่ยนมากที่สุดในรอบนั้นก่อน)

```{r}
## base_line
predict(rf_fit ,new_data = test_data %>% summarise_all(mean, na.rm = TRUE) )

## G2
predict(rf_fit ,new_data = test_data %>% summarise_all(mean, na.rm = TRUE) %>% 
          mutate(G2 = 6))

## G2 --> G!
predict(rf_fit ,new_data = test_data %>% summarise_all(mean, na.rm = TRUE) %>% 
          mutate(G2 = 6) %>% 
          mutate(G1 = 6))
 
        
```



3.  หาความแตกต่างระหว่างค่าทำนายใหม่กับ baseline นั่นคือ “ผลกระทบ” ของ X1

4.  ทำซ้ำข้อ 2-3 สำหรับ feature ตัวถัดไป (X2, X3, ...) โดยแต่ละครั้งจะใช้ค่าจริงของ feature ที่เลือกแล้ว และค่าจริงของ feature ก่อนหน้า

```{r}
rf_breakdown <- predict_parts(
  rf_explainer,
  new_observation = test_data[1,],
  type = "break_down"
)
rf_breakdown %>% tibble()
rf_breakdown %>% plot()

library(purrr)
loop_test <- map(
  .x = 1:10,
  .f = ~ predict_parts(
    rf_explainer,
    new_observation = test_data[.x,],
    type = "break_down"
  ) %>% tibble()  %>% 
  mutate(student_id = paste0("student_id", .x), .before = "variable")
)

loop_test %>% 
  bind_rows() %>% 
  filter(variable != "prediction") %>% 
  group_by(variable_name) %>% 
  reframe(
    global_contribution = mean(abs(contribution))
  ) %>% 
  arrange(desc(global_contribution))
```

#### break_down_interaction plot

-   เทคนิคนี้คล้ายกับ break_down plot แต่เพิ่มความสามารถในการจับ interaction ระหว่าง features

-   ทั้งนี้เป็นเพราะ break_down แบบปกติจะมองว่า feature แต่ละตัวเป็นอิสระต่อกันทำงานในการทำนายผลลัพธ์อย่างเป็นอิสระต่อกัน ซึ่งอาจไม่สอดคล้องกับความเป็นจริง และทำให้การอธิบายที่ได้มีความคลาดเคลื่อน

-   break_down_interaction จะพิจารณาผลกระทบของ feature แต่ละตัวในบริบทของ feature อื่น ๆ ที่มี interaction ด้วย เพื่อลดความคลาดเคลื่อนนี้

```{r}
rf_breakdown1 <- predict_parts(
  rf_explainer,
  new_observation = test_data[1,],
  type = "break_down"
)


rf_breakdown2 <- predict_parts(
  rf_explainer,
  new_observation = test_data[1,],
  type = "break_down_interactions"
)


rf_breakdown1 %>% plot() +
rf_breakdown2 %>% plot()
```

#### SHAP (SHapley Additive exPlanations) values

เนื้อหาส่วนนี้เราจะใช้ Shapley เพื่อคำนวณ feature attribution ของแต่ละหน่วยข้อมูล จุดเด่นของ Shap คือการใช้ทฤษฎีเกมส์มาช่วยออกแบบการประมวลผลเพื่อสร้างดัชนีความสำคัญของตัวแปร ซึ่งช่วยลดอคติที่เกิดขึ้นจาก break_down ทั้งสองวิธี

```{r}
## ดูนักเรียนคนที่หนึ่งนี้
test_data[1,]
## ค่าทำนายคะแนนที่ได้รับ
predict(rf_fit, new_data = test_data[1,])
```

```{r}
##  ผลการทำนายของนักเรียนคนนี้เป็นอย่างไร?
test_data[50,]
predict(rf_fit, new_data = test_data[50,]) 
```

อะไรเป็นปัจจัยที่ทำให้นักเรียนทั้งสองได้รับการทำนายที่แตกต่างกัน ?

```{r}
shap_student1 <- rf_explainer %>% 
  predict_parts(
    new_observation = test_data[1,],
    type = "shap",
    B = 5
  )
shap_student1 %>% tibble()

shap_student2 <- rf_explainer %>% 
  predict_parts(
    new_observation = test_data[50,],
    type = "shap",
    B = 5
  )

library(patchwork)
p1 <- shap_student1 %>% plot() + ggtitle("student 1") + ylim(-2.5,1)
p2 <-  shap_student2 %>% plot() + ggtitle("student 2") + ylim(-2.5,1)

p1+p2


shap_loop <- map(
  .x = 1:10,
  .f = ~ rf_explainer %>%
    predict_parts(
      new_observation = test_data[.x, ],
      type = "shap",
      B = 5) %>% tibble() %>% 
  mutate(student_id = paste0("student_", .x), .before = "variable")
)

shap_loop %>% 
  bind_rows() %>% 
  group_by(variable_name) %>% 
  reframe(
    global_contribution = mean(contribution)) %>% 
  arrange(desc(global_contribution))
```

#### Aggregated SHAP for Global Explanation

```{r}
shap_aggregated <- rf_explainer %>%
  predict_parts(
    new_observation = test_data[1:10, ],  # ตัวอย่าง 100 ตัวอย่าง
    type = "shap_aggregated",
    B = 5
  )

shap_aggregated$aggregated %>% tibble() %>% 
  arrange(desc(abs(contribution)))
```


### 5.2 ICE (Individual Conditional Expectation) Plots

เทคนิคนี้คล้ายกับ PDP แต่แทนที่จะเฉลี่ยผลลัพธ์ของทุกตัวอย่าง เราจะดูผลลัพธ์ของแต่ละตัวอย่างแยกกัน หลักการคือการ “จำลอง” การเปลี่ยนค่าของตัวแปรหนึ่ง ๆ ขณะที่ “คงค่าของตัวแปรอื่นไว้เท่าเดิม” (ceteris paribus ในภาษาละติน) ทำให้ผู้วิเคราะห์เห็นแนวโน้มการเปลี่ยนแปลงของผลลัพธ์เมื่อมีการปรับพฤติกรรมหรือปัจจัยนำเข้า

```{r}
# สร้าง ICE profile
ice_profile <- predict_profile(
  rf_explainer,
  new_observation = test_data[50, ],  # 20 ตัวอย่างพอให้ดู pattern
  type = "ceteris_paribus"
)
ice_profile %>% plot(variables = c("G2","G1","absences"))
```

### 5.3 Counterfactual Explanation

การอธิบายในรูปแบบนี้จะใช้สถานการณ์สมมุตที่แตกต่างไปจากข้อเท็จจริง เพื่ออธิบายพฤติกรรมของโมเดลว่า หากปัจจัยบางอย่างเปลี่ยนแปลงไป ผลลัพธ์ของโมเดลจะเปลี่ยนแปลงไปอย่างไร

กล่าวอีกลักษณะหนึ่งคือ เป็นการอธิบายผลการทำนายของโมเดลด้วยการเปรียบเทียบสิ่งที่เกิดขึ้นจริง (factual) กับสิ่งที่อาจเกิดขึ้นได้ หากเงื่อนไขบางอย่างเปลี่ยนแปลงไป (counterfactual) เทคนิคนี้มักใช้เพื่อช่วยให้ผู้ใช้เข้าใจว่าปัจจัยใดที่มีอิทธิพลต่อการตัดสินใจของโมเดล และสามารถนำไปสู่การตัดสินใจเชิงปฏิบัติได้ เช่น

-   โมเดลทำนายว่า **นักเรียนจะสอบไม่ผ่านรายวิชาคณิตศาสตร์** คำอธิบายเชิง counterfactual อาจระบุว่า **ถ้านักเรียนเพิ่มเวลาการศึกษาอีก 5 ชั่วโมงต่อสัปดาห์ ผลการทำนายจะเปลี่ยนเป็นสอบผ่าน**

โครงสร้างทั่วไปของ Counterfactual Explanation

*"โมเดลให้ผลลัพธ์ Y เนื่องจากปัจจัยเป็น X แต่ถ้าปรับปัจจัยให้เป็น X' (ซึ่งแตกต่างจากข้อเท็จจริงบางส่วน) ผลลัพธ์จะเปลี่ยนเป็น Y'"*

ข้อความข้างต้นสามารถเขียนเป็นสัญลักษณ์ทางคณิตศาสตร์ได้ดังนี้

$$
f(X) = Y, f(X') = Y' โดยที่ X' \approx X
$$

ซึ่งหมายความว่า เราจะหา input X' ที่มีความใกล้เคียงกับ input X เดิม (ข้อเท็จจริง) แต่ให้ผลลัพธ์ Y' ที่แตกต่างจาก Y โดย Y' เป็นผลลัพธ์ที่คาดหวัง

ในบริบทการศึกษาเราสามารถใช้ประโยชน์จาก counterfactual explanation เพื่อช่วยนักเรียนในการวางแผนปรับปรุงผลสัมฤทธิ์ทางการเรียน เช่น

-   นักเรียนที่ถูกคาดการณ์ว่าจะสอบตก อาจได้รับคำแนะนำว่า ถ้าเข้าเรียนเกินร้อยละ 85 ส่งการบ้านให้ครบทุกชิ้น และทบทวนบทเรียนอย่างน้อย 3 ชั่วโมงต่อสัปดาห์ ผลการทำนายจะเปลี่ยนเป็นสอบผ่าน

-   โรงเรียนที่ถูกจัดว่ามีความเสี่ยงสูงในด้านคุณภาพผู้เรียน อาจได้รับคำแนะนำว่า ถ้าเพิ่มชั่วโมงการเรียนพิเศษ ลดอัตราการขาดเรียน และส่งเสริมกิจกรรมนอกหลักสูตร ผลการทำนายจะเปลี่ยนเป็นความเสี่ยงต่ำ

-   นักเรียนที่ได้รับการคัดเลือกเข้าศึกษาต่อ อาจได้รับคำแนะนำที่เกี่ยวกับการปรับปรุงพฤติกรรม หรือลักษณะของผลงานที่ยื่นประกอบการพิจารณา ซึ่งช่วยให้แนวโน้มการได้รับการศึกษาต่อมีสูงขึ้น

ลักษณะสำคัญของการอธิบายเชิง counterfactual ได้แก่

1.  มีลักษณะเป็นการเปรียบเทียบ (contrastive) กล่าวคือ แสดงให้เห็นเหตุผลที่ผลลัพธ์เป็นเช่นนี้ โดยการเปรียบเทียบกับสิ่งที่ไม่ได้เป็นข้อเท็จจริง

2.  เป็นการอธิบายเชิงสาเหตุ (causal reasoning) กล่าวคือ counterfactual ไม่ได้บอกแค่ว่าตัวแปรทำนายไหนที่มีอิทธิพล แต่ยังสื่อสารว่า ถ้าเปลี่ยน feature นี้ ผลจะเปลี่ยน ทำให้เราเข้าใจความสัมพันธ์เชิงเหตุผลในเชิงปฏิบัติได้อย่างชัดเจน

3.  มีจุดเน้นที่เป็น actionable insights

4.  มีทั้งมุมบวกและมุมลบ (proponent & opponent)

Counterfactual explanation มีจุดเด่นมากกว่า feature explanation เพราะในเชิงจิตวิทยาการอธิบายแบบเปรียบเทียบนี้มีแนวโน้มที่ผู้รับคำแนะนำจะพึงพอใจและปฏิบัติตามได้มากกว่า ด้วยกรอบ ทิศทาง และเหตุผลที่เข้าใจง่าย

```{r}
# สร้าง ICE profile
ice_profile <- predict_profile(
  rf_explainer,
  new_observation = test_data[1, ],  # 20 ตัวอย่างพอให้ดู pattern
  type = "ceteris_paribus"
)

ice_profile %>% plot(variables = c("G2")) 

ice_profile %>%   filter(`_vname_` == "G2") %>% 
  dplyr::select(G2 = G2, prediction = `_yhat_`) %>% 
  ggplot(aes(x = G2, y = prediction)) +
  geom_line(color = "steelblue", size = 1) 

ice_profile %>%   filter(`_vname_` == "G2") %>% 
  dplyr::select(G2 = G2, prediction = `_yhat_`) %>% 
  tibble() %>% 
  filter(prediction > 10)
```

จากกราฟ ICE ข้างต้น เราอาจตั้งสมมติฐานเชิง counterfactual ได้ว่า ...

## กิจกรรม
