## Dimensionality Reduction

บทเรียนนี้จะกล่าวถึงเทคนิคการลดมิติ ซึ่งเป็นเทคนิคในกลุ่ม unsupervised learning ที่มีความสำคัญและจำเป็นโดยเฉพาะในกรณีที่ผู้วิเคราะห์กำลังพัฒนาโมเดลจากข้อมูลที่มีมิติสูง

ประเด็นปัญหาสำคัญของข้อมูลมิติสูงคือ ปัญหา curse of dimensionality ซึ่งเป็นสถานการณ์ที่ผู้วิเคราะห์คุณลักษณะที่จะนำมาวิเคราะห์จำนวนมาก เป็นผลให้ปริภูมิของข้อมูลขยายตัวแบบทวีคูณ อย่างไรก็ตามในหลายกรณี ถึงแม้ข้อมูลจะดูว่ามีตัวแปรและหน่วยข้อมูลในการวิเคราะห์เป็นจำนวนมาก แต่เมื่อเปรียบเทียบกับขอบเขตที่เป็นไปได้ของปริภูมิข้อมูลทั้งหมด กลายเป็นว่าข้อมูลที่มีกลับเบาบาง (sparsity) เกินไป จนส่งผลกระทบหลายด้าน

1. ระยะทางระหว่างหน่วยข้อมูลไม่มีความหมาย ทั้งนี้เป็นเพราะ เมื่อมิติเพิ่มขึ้น ระยะห่างของทุกจุดในพื้นที่จะมีค่าใกล้เคียงกันมากขึ้น โมเดลการเรียนรู้ที่อิงกับระยะทาง เช่น KNN, SVM, Clustering จะทำงานได้แย่ลง ขาดประสิทธิภาพในการจำแนกหรือจัดกลุ่ม

2. มิติที่สูงขึ้นย่อมต้องการจำนวนหน่วยข้อมูลที่มากขึ้นตามไปด้วย เช่น ข้อมูลมิติแบบ 2 มิติ ข้อมูลเพียง 100 หน่วยอาจเพียงพอสำหรับการวิเคราะห์ แต่หากมี 100 มิติ ข้อมูลที่ต้องการอาจแตะระดับล้านหน่วย ซ

3. เพิ่มโอกาสของการเกิด overfitting แม้จะมีการทำ regularization ก็ตาม

4. โมเดลตีความยาก ทั้งนี้เพราะตัวแปรมากเกินไป ผู้วิเคราะห์ไม่สามารถทราบได้อย่างแน่ชัดว่าจริง ๆ แล้วตัวแปรไหนกันแน่ที่มีบทบาท มีความสัมพันธ์ต่อตัวแปรตามจริง ๆ อย่างสมเหตุสมผล นอกจากนี้ยังทำให้การสื่อสารข้อมูลแก่กลุ่มผู้เกี่ยวข้องทำได้ยากขึ้นอีกด้วย

5. เพิ่มภาระให้การประมวลผล ทำให้การประมวลผลช้าลง ต้องการทรัพยากรมากขึ้น และอาจมีปัญหาเมื่อ deploy โมเดลไปใช้บนระบบจริง

## Techniques

เทคนิคการลดมิติข้อมูล อาจจำแนกออกเป็น 2 กลุ่มหลัก ได้แก่

- **เทคนิคการเลือกตัวแปร/คุณลักษณะ (feature selection)** -- เลือก subset ของตัวแปรจากตัวแปรทั้งหมดที่มีอยู่ เช่น 

1. **filter methods** -- เป็นวิธีการที่ใช้่คัดกรองตัวแปรก่อนที่จะนำไปวิเคราะห์ แสดงว่าถ้าเลือกใช้เทคนิคนี้ เราจะมีเกณฑ์หรือวิธีการอะไรสักอย่าง มาสำรวจหรือวิเคราะห์ข้อมูลเบื้องต้นเพื่อระบุว่าตัวแปรตัวไหนที่สำคัญจะนำเข้ามาใน project

    - literature review

    - คัดกรองตัวแปรที่มีความแปรปรวนต่ำ (near-zero variance variables) หรือมีค่าความแปรปรวนเป็น 0 (zero variance variables) ออกจากการวิเคราะห์

```{r}
?recipes::step_nzv()
?recipes::step_zv()
```

    - วิเคราะห์ความสัมพันธ์เบื้องต้นระหว่างตัวแปรตามกับตัวแปรอิสระ โดยใช้ correlation หรือ simple regression

```{r}
?recipes::step_corr()
```

2. **wrapper methods**

- forward selection

(1) รัน simple regression ระหว่าง y กับ x ทุกตัวที่เป็นไปได้ จากนั้นเลือก x ที่มี R^2 สูงสุด หรือมี p-value ต่ำสุด หรือมี t-value สูงสุด นอกจากนี้เรายังสามารถใช้ดัชนีตัวอื่นได้อีกด้วย เช่น AIC, BIC สมมุติว่าตัวแปรที่เลือกมาได้เป็น x1

(2) รัน multiple regression ระหว่าง y กับ x1 เป็น baseline model จากนั้นรัน multiple regresion ระหว่าง y กับ x1 และ x2 และ  y กับ x1 และ x3 ... โมเดลในกลุ่มนี้จะเรียกว่า candidate model

(3) เลือก candidate model ที่มี R^2 สูงสุด หรือมี p-value ต่ำสุด หรือมี t-value สูงสุด (และผลการทดสอบ partial F-test หรือ likelihood ratio test มีนัยสำคัญ) ขั้นตอนนี้สุดท้ายจะได้ว่า ตัวแปรอิสระตัวที่สองคือตัวแปรไหน

- backward elimination

- recursive feature elimination (stepwise selection)

- Best subset selection

3. **embedded methods**

- lasso regression

- elastic net


- **เทคนิคการสกัดคุณลักษณะ (feature extraction)** -- สร้างตัวแปรใหม่จากการผสมผสานของตัวแปรเดิม เช่น

1. principal component analysis (PCA)

2. partial least squares (PLS)

3. kernel PCA

4. Uniform Manifold Approximation and Projection (UMAP)


## หลักพื้นฐานของการลดมิติข้อมูล

การลดมิติข้อมูลคือการแปลงปริภูมิข้อมูล (data space) จากมิติสูงลงมาเป็นมิติที่ต่ำลง โดยพยายามรักษาคุณสมบัติที่สำคัญของข้อมูลดั้งเดิมเอาไว้ให้มากที่สุด กล่าวคือพยายามลดความซับซ้อนให้มากที่สุด โดยสูญเสียสาระสำคัญในข้อมูลให้น้อยที่สุด

การลดมิติข้อมูลมีสมมุติฐานเบื้องต้นสำคัญเรียกว่า manifold hypothesis กล่าวคือ ถึงแม้ข้อมูลที่มีเหมือนว่าอยู่ในปริภูมิสูงมิติ เช่น เราอาจมีข้อมูลของตัวแปร 30 ตัวแปร แต่ในความเป็นจริงแล้ว ข้อมูลดังกล่าวมักจะอยู่บนพื้นผิว (manifold) ที่มีมิติต่ำกว่ามาก กล่าวคือตัวแปร 30 ตัวนั้น มักมีความ redundancy อยู่ ทำให้ข้อมูลที่มีจริง ๆ แล้วไม่ถึง 30 มิติ ตามที่เห็นในตัวแปรต้นฉบับ


## 1. Principal Component Analysis (PCA)

PCA เป็นเทคนิคพื้นฐานที่ใช้กันอย่างแพร่หลายมากที่สุด วัตถุประสงค์คือการสร้างแกนข้อมูลใหม่ที่เรียกว่า องค์ประกอบหลัก (principal component) ซึ่งชี้ทิศทางข้อมูลที่มีความแปรปรวนสูงสุด กล่าวคือเป็นการลดจำนวนมิติของข้อมูลลง โดยมีเงื่อนไขว่า ข้อมูลใหม่หรือองค์ประกอบหลักที่สร้างขึ้นนั้นจะต้องมีความแปรปรวนสูงที่สุด

### หลักการทำงาน

1. normalized data ให้เป็นคะแนนมาตรฐาน `step_normalize()` และ `step_range()`

2. คำนวณ covariance matrix เพื่อจับสัญญาณของความแปรปรวนและความสัมพันธ์ระหว่างตัวแปร

3. คำนวณ eigenvalue และ eigenvector ของ covariance matrix โดย eigenvector คือทิศทางของแกนองค์ประกอบหลัก ส่วน eigenvalue คือค่าความแปรปรวนตามทิศทางนั้น

4. เลือกองค์ประกอบหลัก กล่าวคือ วิเคราะห์ eigenvector ที่มี eigenvalue สูงที่สุดตามเกณฑ์ที่กำหนด แล้วนำมาสร้างเป็นปริภูมิมิติต่ำใหม่


### จุดเด่นของ PCA

- มีประสิทธิภาพในด้านการประมวลผล ทำได้รวดเร็วไม่ต้องใช้ทรัพยากรมาก

- เป็นวิธีการที่เน้นการรักษา global structure ของข้อมูล 

- สามารถตีความหมายของข้อมูลมิติที่ต่ำลงได้ จาก eigenvector ที่อยู่ในรูปของ component loading ของแต่ละองค์ประกอบหลัก

### ข้อจำกัดของ PCA

- เหมาะกับข้อมูลที่มีความสัมพันธ์ในรูปแบบเชิงเส้นตรง ถ้าความสัมพันธ์ของตัวแปรต้นฉบับไม่เป็นเชิงเส้น PCA อาจทำงานได้ไม่ดี

- ไม่แกร่งต่อค่าผิดปกติ กล่าวคือ การมีค่าผิดปกติอาจบิดเบือนผลของการวิเคราะห์ได้

- ไม่แกร่งต่อสเกลของตัวแปร ดังนั้นควร standardized หรือ normalized ข้อมูลก่อนวิเคราะห์

### การทำ PCA บน tidyverse และ tidymodels

ในบริบทของการวิเคราะห์ข้อมูลที่ใช้ tidyverse และ tidymodels การวิเคราะห์ PCA ถูกจัดให้อยู่ในกระบวนการ data preprocessing โดยสามารถดำเนินการได้ตั้งแต่ท่อนของการสร้าง  recipe ดังนี้

```{r}
library(tidyverse)
library(tidymodels)
library(readxl)
data <- read_excel("/Users/choat/Documents/GitHub/datakruroo.github.io/MachineLearning/week14/vajira.xlsx")
glimpse(data)
```


```{r}
library(tidyllm)
emb_text <- embed(ollama(),
    .input = data$text,
    .model = "nomic-embed-text:v1.5"
)

emb_text <- emb_text %>%
    unnest_wider(embeddings, names_sep = "_")
```

```{r}
num_comp_val <- 2:10
boot_df <- bootstraps(emb_text %>% select(-input))
temp <- map(
  boot_df$splits,
  ~ {
    dat <- analysis(.x)
    rec <- recipe(~ ., data = dat) %>%
      step_normalize(all_predictors()) %>%
      step_pca(all_predictors(), num_comp = 2)
    fit <- prep(rec)
    tidy(fit, number = 2, type = "variance")
  }
)

temp %>%
bind_rows() %>%
filter(terms == "variance") %>%
filter(component <= 10) %>%
ggplot(aes(x = factor(component), y = value)) +
geom_boxplot()
```


## Kernel PCA

เป็นเทคนิคต่อยอดหรือขยายแนวคิดจาก PCA เพื่อให้สามารถจับความสัมพันธ์ที่ไม่ใช่เชิงเส้นตรง โดยใช้หลักของ "kernel trick"

### หลักการทำงาน

KPCA จะทำการฉายข้อมูลไปยังปริภูมิฟีเจอร์ที่มีมิติสูงขึ้นโดยใช้ฟังก์ชันเคอร์เนล (เช่น Radial Basis Function - RBF, Polynomial) ซึ่งในปริภูมิใหม่นี้ข้อมูลอาจจะสามารถแยกจากกันได้ด้วยระนาบเชิงเส้น จากนั้นจึงทำ PCA ในปริภูมิฟีเจอร์มิติสูงนี้

### จุดเด่นของ KPCA

- สามารถจับความสัมพันธ์ที่ไม่ใช่เชิงเส้นตรงได้

### ข้อจำกัดของ KPCA

- ใช้ทรัพยากรในการคำนวณสูง ใช้หน่วยความจำขนาดใหญ่ จึงไม่เหมาะกับข้อมูลขนาดใหญ่ โดยมีความซับซ้อนในการคำนวณเท่ากับ $O(n^3)$ และใช้หน่วยความจำ $O(n^2)$

- ประสิทธิภาพขึ้นอยู่กับการเลือก kernel และการปรับแต่ง hyperparameters ที่เหมาะสม

- ไม่สามารถตีความหมายของข้อมูลมิติที่ต่ำลงได้


```{r fig.width = 4, fig.height = 5}
## install.packages("embed")
library(embed)
?step_pca
?step_kpca

temp <- recipe(~., data = emb_text) %>%
    step_normalize(all_numeric_predictors()) %>%
    step_kpca(
        all_numeric_predictors(),
        num_comp = 2,
        options = list(kernel = "rbfdot", sigma = 10)
    ) %>%
    prep() %>%
    juice()

temp %>%
    ggplot(aes(x = kPC1, y = kPC2)) +
    geom_point(size = 10)


temp %>%
filter(kPC1 > 0 , kPC2 < 0) %>%
pull(input)
```


## Uniform Manifold Approximation and Projection (UMAP)

UMAP เป็นเทคนิคที่ใช้ในการลดมิติตัวใหม่ ที่มีวัตถุประสงค์หลักเพื่อรักษาข้อมูลต้นฉบับเดิม ทั้งในระดับของ global structure และ local structure และมีประสิทธิภาพในการคำนวณที่สูงกว่า t-SNE

### หลักการทำงาน

1. สร้างโครงสร้างของเพื่อนบ้านที่ใกล้ที่สุด (fuzzy k-NN Graph)

เริ่มจากวิเคราะห์ความสัมพันธ์เฉพาะจุดข้อมูลบนปริภูมิที่อยู่ใกล้ ๆ กัน (local structure) โดย

- หาเพื่อนบ้านที่ใกล้ที่สุดของแต่ละจุดข้อมูล

- แปลงระยะทางระหว่างคู่ข้อมูลเป็นน้ำหนักความเชื่อมโยงระหว่างจุด

- สร้างกราฟที่แต่ละจุดมีความเชื่อมโยงไปยังเพื่อนบ้าน พร้อมน้ำหนัก

ผลการวิเคราะห์ส่วนนี้ทำให้สามารถสร้างชุดข้อมูลใหม่แบบกราฟที่แสดงให้เห็นว่า จุดข้อมูลไหนควรอยู่ใกล้กันมากกว่าจุดอื่น ๆ เป็นส่วนที่ใช้รักษา local structure

2. ประมาณ manifold ของข้อมูล

กราฟที่ได้จากข้อ 1 (เรียกว่า fuzzy graph) ไปตีความเชิง topology กล่าวง่าย ๆ fuzzy graph เป็นโมเดลที่ใช้จำลองรูปร่างของ manifold  

ผลลัพธ์จากการวิเคราะห์นี้ทำให้ เราทราบโครงสร้างปริภูมิของข้อมูลบนมิติสูง

3. แปลงโครงสร้างของ fuzzy graph มิติสูงลงบนมิติต่ำที่กำหนด โดยใช้เทคนิค optimization

เมื่อได้ fuzzy graph ที่เป็นตัวแทนโครงสร้างข้อมูลในมิติสูงแล้ว (จากข้อ 1–2) ขั้นตอนต่อไปของ UMAP คือการสร้าง “ตำแหน่งใหม่” ของจุดข้อมูลในมิติต่ำ เช่น 2 มิติ หรือ 3 มิติ โดยอาศัยแนวคิดว่าตำแหน่งใหม่ต้องสะท้อนโครงสร้างเพื่อนบ้าน (local และ global structure) ที่ fuzzy graph อธิบายไว้

- สุ่มตำแหน่งเริ่มต้นของจุดข้อมูลทั้งหมดในมิติต่ำ (เช่น 2 มิติ) เป็น initial values

- สร้าง fuzzy graph บนมิติต่ำให้คล้ายกับ fuzzy graph บนมิติสูง ขั้นตอนนี้จะใช้ตำแหน่งแรกที่สุ่มไว้เป็นฐาน จากนั้นแปลงระยะทางระหว่างจุดให้เป็นน้ำหนักของความเป็นเพื่อนบ้าน เหมือนกับที่สร้าง fuzzy graph บนมิติสูง

- ปรับตำแหน่งจุดข้อมูลเพื่อให้โครงสร้างในมิติต่ำ ใกล้เคียงกับต้นฉบับมากที่สุด กล่าวคือจะดึงจุดที่ควรใกล้กันในมิติสูงเข้าหากัน และดันจุดที่ควรอยู่ห่างกันออกไป กระบวนการนี้เป็นกระบวนการทวนซ้ำ ทำหลายรอบ


### จุดเด่นของ UMAP

- เร็ว มีประสิทธิภาพในการคำนวณสูง รองรับการทำงานบนชุดข้อมูลขนาดใหญ่

- รักษาสมดุลระหว่าง local และ global structure ของข้อมูล 

### ข้อจำกัดของ UMAP

- ไวต่อการเปลี่ยนแปลงของค่า hyperparameters ได้แก่ neighbors, min_dist

- ผลลัพธ์ไม่แน่นอนเพราะเป็นกระบวนการสุ่ม

- ไม่สามารถตีความหมายของข้อมูลมิติที่ต่ำลงได้

### อธิบาย hyperparameter ของอัลกอริทึม

- `neighbors`: จำนวนจุดที่ใช้ในการสร้าง fuzzy graph หากกำหนดค่าน้อยอัลกอริทึมจะเน้นรักษา local structure ของข้อมูล (จุดที่ใกล้กันจริงจะอยู่ติดกันรวมกันแน่นชิด แต่ global structure จะมีแนวโน้มกระจายไม่เห็นรูปแบบชัดเจน) ในทางกลับกันหากกำหนดค่ามากอัลกอริทึมจะเน้นรักษา global structure (กลุ่มใหญ่จะถูกจัดรูปทรงให้ smooth แต่ cluster เล็กอาจถูกกลืนหายไป)

- `min_dist`: ค่า threshold ที่ใช้กำหนดน้ำหนักในการดึงจุดที่ใกล้กันเข้าหากัน มีเพื่อปรับการนำเสนอไม่ให้จุดบนมิติต่ำอยู่ใกล้กันหรือห่างกันมากจนเกินไป

- `learning_rate` ค่าที่ใช้กำหนดความเร็วในการปรับค่าของแต่ละจุด


```{r}
library(embed)
set.seed(123)
recipe(~., data = emb_text) %>%
    step_normalize(all_numeric_predictors()) %>%
    step_umap(all_numeric_predictors(),
    num_comp = 2,
    neighbors = 30,
    min_dist = 0.01) %>%
    prep() %>%
    juice() %>%
    filter(UMAP1 > 5, UMAP2 < 0) %>%
    pull(input)
ggplot(aes(x = UMAP1, y = UMAP2)) +
geom_point()

```










### แนวทางการวิเคราะห์เพื่อลดมิติด้วย UMAP

1. กำหนดเป้าหมายของการวิเคราะห์

- สร้าง visualization ของข้อมูลเพื่อให้เห็นกลุ่มย่อยชัดเจน หรืออยากลดมิติเพื่อให้ข้อมูลมีความสัมพันธ์ที่ชัดเจน

- หรือต้องการใช้ UMAP เป็น data-preprocessing สำหรับการสร้าง model 


2. การตั้งค่า `neighbors`: คุมมุมมอง local vs global

`neighbors` = จำนวนเพื่อนบ้านที่ใช้สร้างกราฟในมิติสูง

แนวทางเบื้องต้น

- ถ้าข้อมูลน่าจะมี **cluster แยกกันชัด**  
  เช่น กลุ่มนักเรียนหลายแบบ, กลุ่มหัวข้อข้อความ  
  - ใช้ค่า `neighbors` ค่อนข้างต่ำ เช่น 10–30  
  - ช่วยให้ UMAP เน้นโครงสร้างเชิง local กลุ่มย่อยเห็นชัดขึ้น

- ถ้าข้อมูลมีลักษณะ **ต่อเนื่องเป็นแนว/เป็นเส้นโค้ง**  
  เช่น ข้อมูลเวลา, ความก้าวหน้าการเรียน, latent space ต่อเนื่อง  
  - ใช้ค่า `neighbors` สูงขึ้น เช่น 30–100  
  - ช่วยให้โครงสร้าง global ไม่แตกเป็นชิ้น ๆ

โดยทั่วไปเริ่มที่ 15–30 แล้วดูผล และค่อยปรับเพิ่ม/ลดตามลักษณะของแผนภาพที่ได้


3. การตั้งค่า `min_dist`: คุมความ “แน่น” ของคลัสเตอร์

`min_dist` ไม่ได้เป็น “ระยะต่ำสุดที่จุดจะเข้าใกล้กันได้” แบบ hard rule  
แต่เป็น **จุดที่ UMAP เริ่ม “คลายแรงดึง” ไม่ให้จุดที่คล้ายกันมาก ๆ ถูกอัดแน่นจนเกินไป**

แนวทางตีความง่าย ๆ

- `min_dist` **น้อย** (เช่น 0.01–0.1)  
  - กลุ่มของจุดที่คล้ายกันจะถูกอัดแน่นเป็นก้อน  
  - เหมาะเวลาอยากเห็น cluster แยกกันชัด ๆ บนกราฟ 2D  
  - ระวัง: global shape อาจบิดเบี้ยวมากขึ้น

- `min_dist` **มาก** (เช่น 0.2–0.5)  
  - จุดกระจายตัวหลวมขึ้น คลัสเตอร์ไม่ถูกบีบเป็นก้อนแข็ง  
  - ภาพรวมดู “นุ่ม” และเห็นความต่อเนื่องระหว่างกลุ่มมากขึ้น

4. การตั้งค่า `num_comp`: จำนวนมิติที่ลดลงไป

`num_comp` กำหนดจำนวนมิติของ embedding ที่ได้จาก UMAP

- ถ้าใช้เพื่อ **วาดกราฟ** → ใช้ 2 หรือ 3 มิติ  
- ถ้าใช้เป็น **feature ใหม่ในโมเดล** → อาจใช้ 5–20 มิติ แล้วค่อยส่งเข้าโมเดลต่อไป

หลักคิดง่าย ๆ คือ:  
ยิ่งมิติน้อย → แสดงรูปง่ายแต่ข้อมูลเสียหายมากขึ้น  
มิติมากขึ้น → เก็บโครงสร้างได้ดีกว่าแต่ตีความยากขึ้น


5. การตั้งค่า `metric`: ความหมายของ “ระยะทาง”

`metric` บอกว่าในมิติสูง “อะไรคือไกล–ใกล้”

- ข้อมูลตัวเลขทั่วไป → ใช้ `"euclidean"` (ค่าเริ่มต้น)  
- ข้อมูลที่มาจาก text embedding หรือเวคเตอร์ที่สนใจ “มุม” มากกว่า “ขนาด” → ลอง `"cosine"`

การเปลี่ยน metric = เปลี่ยนความหมายของ “จุดที่คล้ายกัน” ทั้งระบบ  
จึงควรเลือกให้สอดคล้องกับธรรมชาติของข้อมูลเดิม

6. การตั้งค่า `learn_rate` และ `epochs`: จังหวะการขยับจุด

UMAP ใช้กระบวนการที่คล้ายการทำ gradient descent เพื่อ “ขยับจุด” ลงมาอยู่ในมิติต่ำ

- `learn_rate` = ขนาดของก้าวที่ใช้ปรับตำแหน่งจุดแต่ละครั้ง  
  - ค่าสูง → ขยับแรงกว่า รันเร็วกว่า แต่เสี่ยงรูปร่าง embedding แตกหรือไม่นิ่ง  
  - ค่าต่ำ → ขยับนุ่มกว่า รันช้าขึ้น แต่ผลคงที่และสวยขึ้น  
  - ค่าเริ่มต้น `learn_rate = 1` มักพอเหมาะในหลายกรณี

- `epochs` = จำนวนรอบการอัปเดต  
  - มากขึ้น → ให้โอกาสระบบจัดรูปตัวเองจนเสถียรมากขึ้น แต่ใช้เวลามากขึ้น  
  - ปล่อยให้เลือกอัตโนมัติได้ ถ้าไม่ได้เจอปัญหารูปทรงไม่นิ่ง

  7. การตั้งค่า `target_weight`: เมื่อใช้ UMAP แบบมีตัวแปรตาม

ถ้าใส่ `outcome =` ให้ `step_umap()` จะกลายเป็น **semi-supervised UMAP**  
`target_weight` จะเป็นตัวกำหนดน้ำหนักระหว่าง “ข้อมูล X เดิม” กับ “label y”

- `target_weight` ใกล้ 0 → แทบเหมือน unsupervised UMAP  
- `target_weight` ใกล้ 1 → บีบให้จุดที่ label เหมือนกันเข้าใกล้กันมากขึ้น