---
title: "ใบงานที่ 6: เปรียบเทียบ Algorithm และตีความโมเดลจำแนก PLO"
subtitle: "From Black-Box to Understanding — KNN, Regularized Regression, PCR & PLS"
author: "ชื่อ-นามสกุล: _________________________________ รหัสนักศึกษา: _____________"
date: today
format:
  html:
    theme: cosmo
    toc: true
    toc-depth: 3
    number-sections: true
    code-fold: true
    code-tools: true
    highlight-style: github
    embed-resources: true
  pdf:
    documentclass: article
    geometry: margin=2.5cm
    fontsize: 12pt
    toc: true
execute:
  warning: false
  message: false
  echo: true
---

```{r}
#| label: setup
#| code-fold: false

library(tidyverse)
library(tidymodels)
tidymodels_prefer()

theme_set(
  theme_minimal(base_size = 13, base_family = "Sarabun") +
    theme(
      plot.title    = element_text(face = "bold", size = 14),
      plot.subtitle = element_text(color = "grey40"),
      strip.text    = element_text(face = "bold"),
      legend.position = "bottom"
    )
)
```

## บริบทและวัตถุประสงค์

### ทบทวน Pipeline

ในกิจกรรมก่อนหน้า (Step 1–4) ผู้เรียนได้สร้าง ML pipeline สำหรับจำแนก keyword ของรายวิชาลงใน PLO dimension ดังนี้

| Step | สิ่งที่ทำ | Output |
|------------------|------------------------------|------------------------|
| 1 | สกัด keyword จากคำอธิบายรายวิชาด้วย LLM | `keyword_openai_target.csv` |
| 2 | สร้าง training data จาก keyword + augmentation | `full_training_data.csv` |
| 3 | แปลง keyword เป็น embedding vector (768 มิติ) | `full_emd` |
| 4 | ฝึก KNN classifier + tune hyperparameter | `PLO_classifier_KNN.rds` |

: สรุป ML Pipeline ของกิจกรรมที่ผ่านมา

ใน Step 4 เราใช้ KNN เป็น algorithm เดียว — ในใบงานนี้เราจะ **ขยายมุมมอง** ด้วยการ:

1.  **มองให้เห็น** โครงสร้างข้อมูล embedding ด้วย PCA
2.  **เปรียบเทียบ** algorithm 4 ตัวอย่างเป็นระบบ
3.  **ตีความ** ว่าแต่ละ algorithm บอกอะไรเราเกี่ยวกับ PLO

### วัตถุประสงค์การเรียนรู้

เมื่อสิ้นสุดกิจกรรมนี้ ผู้เรียนจะสามารถ:

1.  **อธิบาย** หลักการทำงานเบื้องต้นของ KNN, Regularized Regression, PCR และ PLS
2.  **เปรียบเทียบ** ประสิทธิภาพของ algorithm ต่าง ๆ ด้วย cross-validation อย่างเป็นระบบ
3.  **ตีความ** ผลลัพธ์ของโมเดลเพื่ออธิบายโครงสร้างของข้อมูล PLO
4.  **ประเมิน** ว่า algorithm ใดเหมาะสมกับบริบทข้อมูลนี้ พร้อมเหตุผลสนับสนุน

## เตรียมข้อมูล

### โหลดข้อมูลจาก Step 3–4

ผู้เรียนต้องมี `full_emd` ที่สร้างไว้ใน Step 3 (embedding + dimension label) พร้อมใช้

```{r}
#| label: load-data
#| code-fold: false

## -------- ปรับ path ให้ตรงกับโฟลเดอร์ของผู้เรียน --------
full_emd <- read_csv("03_output/full_emd.csv")

## ตรวจสอบข้อมูล
full_emd |> glimpse()
full_emd |> count(dimension)
```

> **📌 ก่อนไปต่อ:** ตรวจสอบว่า\
> (1) `dimension` เป็น character หรือ factor ที่มี 4 ระดับ (PLO1–PLO4)\
> (2) คอลัมน์ embedding (`embeddings_1` ถึง `embeddings_768`) ครบถ้วน\
> (3) มีคอลัมน์ `input` ที่เก็บ keyword ต้นฉบับ

### แบ่งข้อมูลและสร้าง Resampling Folds

เราจะใช้ **ชุด split และ folds เดียวกัน** ตลอดทั้งใบงาน เพื่อให้การเปรียบเทียบ algorithm เป็นธรรม

```{r}
#| label: split-folds
#| code-fold: false

set.seed(2025)
split      <- initial_split(full_emd, prop = 0.85, strata = dimension)
train_data <- training(split)
test_data  <- testing(split)

set.seed(2025)
folds <- vfold_cv(train_data, v = 5, repeats = 2, strata = dimension)
```

**คำถาม 0.1:** ทำไมเราต้องใช้ `strata = dimension` ตอน split? ถ้าไม่ใส่ อาจเกิดปัญหาอะไร?

> *ตอบ:*

------------------------------------------------------------------------

## ส่วนที่ 1: มองให้เห็น — PCA Visualization {.panel-tabset}

ข้อมูล embedding มี 768 มิติ ซึ่งเราไม่สามารถ plot ได้โดยตรง PCA จะช่วย "บีบ" ข้อมูลลงมาให้เห็นโครงสร้างภาพรวม

### 1.1 คำนวณ PCA

```{r}
#| label: pca-fit
#| code-fold: false

## สร้าง recipe สำหรับ PCA visualization (เก็บ component เยอะ ๆ ไว้ดูก่อน)
pca_vis_rec <- recipe(dimension ~ ., data = train_data) |> 
  step_rm(input) |> 
  step_normalize(starts_with("embeddings")) |> 
  step_pca(starts_with("embeddings"), num_comp = 100, id = "pca_vis")

## prep = fit recipe บน train_data
pca_vis_prep <- prep(pca_vis_rec)

## bake = แปลง train_data ตาม recipe ที่ fit แล้ว
pca_scores <- bake(pca_vis_prep, new_data = NULL)  ## NULL = ใช้ train_data ที่ prep ไว้

pca_scores |> glimpse()
```

### 1.2 Scree Plot — ต้องใช้กี่ Component?

```{r}
#| label: scree-plot
#| fig-cap: "Scree plot แสดง cumulative variance explained ของแต่ละ PC"

## ดึง variance explained จาก prepped recipe
var_explained <- tidy(pca_vis_prep, id = "pca_vis", type = "variance") |> 
  filter(terms == "cumulative percent variance") |> 
  select(component, value) |> 
  mutate(cum_prop = value / 100)

## หาจำนวน PC ที่อธิบาย variance ได้ 80%
n_80 <- var_explained |> filter(cum_prop >= 0.80) |> slice(1) |> pull(component)

var_explained |> 
  ggplot(aes(x = component, y = cum_prop)) +
  geom_line(linewidth = 0.8) +
  geom_point(size = 0.5) +
  geom_hline(yintercept = 0.80, linetype = "dashed", color = "tomato") +
  geom_vline(xintercept = n_80, linetype = "dashed", color = "steelblue") +
  annotate("text", x = n_80 + 3, y = 0.75, 
           label = paste0("PC", n_80, " → 80%"), color = "steelblue", hjust = 0) +
  scale_y_continuous(labels = scales::percent_format()) +
  labs(x = "Principal Component", y = "Cumulative Variance Explained",
       title = "Scree Plot ของ Embedding Space",
       subtitle = "ต้องใช้กี่ component จึงจะเก็บข้อมูลส่วนใหญ่ไว้ได้?")
```

**คำถาม 1.1:** จำนวน PC ที่อธิบาย variance ได้ 80% คือกี่ตัว? จากทั้งหมด 768 มิติ ตัวเลขนี้บอกอะไรเกี่ยวกับ embedding space?

> *ตอบ:*

### 1.3 PCA Scatter Plot — PLO แยกกันชัดแค่ไหน?

```{r}
#| label: pca-scatter
#| fig-cap: "Scatter plot ของ PC1 vs PC2 สีตาม PLO dimension"
#| fig-width: 8
#| fig-height: 6

pca_scores |> 
  ggplot(aes(x = PC1, y = PC2, color = dimension)) +
  geom_point(alpha = 0.5, size = 1.5) +
  stat_ellipse(level = 0.90, linewidth = 0.8) +
  scale_color_brewer(palette = "Set2") +
  labs(title = "PLO Dimension ใน Embedding Space (PC1 vs PC2)",
       subtitle = "วงรี = 90% confidence ellipse ของแต่ละกลุ่ม",
       color = "PLO")
```

**คำถาม 1.2:** จากกราฟ PLO คู่ใดที่ **แยกกันชัดที่สุด**? คู่ใดที่ **ทับกันมากที่สุด**? สิ่งนี้จะส่งผลต่อการจำแนกของ model อย่างไร?

> *ตอบ:*

### 1.4 เจาะลึก: PC1 vs PC3, PC2 vs PC3

```{r}
#| label: pca-scatter-extra
#| fig-cap: "มุมมองเพิ่มเติมจาก PC3"
#| fig-width: 10
#| fig-height: 5

library(patchwork)

p1 <- pca_scores |> 
  ggplot(aes(x = PC1, y = PC3, color = dimension)) +
  geom_point(alpha = 0.4, size = 1) +
  stat_ellipse(level = 0.90) +
  scale_color_brewer(palette = "Set2") +
  labs(title = "PC1 vs PC3") +
  theme(legend.position = "none")

p2 <- pca_scores |> 
  ggplot(aes(x = PC2, y = PC3, color = dimension)) +
  geom_point(alpha = 0.4, size = 1) +
  stat_ellipse(level = 0.90) +
  scale_color_brewer(palette = "Set2") +
  labs(title = "PC2 vs PC3")

p1 + p2
```

**คำถาม 1.3:** PC3 ช่วยแยก PLO คู่ที่ทับกันในกราฟ PC1–PC2 ได้ดีขึ้นหรือไม่? สิ่งนี้บอกอะไรเกี่ยวกับข้อจำกัดของการดู 2 มิติ?

> *ตอบ:*

------------------------------------------------------------------------

## ส่วนที่ 2: สร้าง Recipe — หัวใจของ Preprocessing

### 2.1 Recipe พื้นฐาน (สำหรับ KNN, Logistic, Elastic-net)

```{r}
#| label: basic-recipe
#| code-fold: false

basic_rec <- recipe(dimension ~ ., data = train_data) |> 
  step_rm(input) |>                              
  step_normalize(starts_with("embeddings"))      
```

> **💡 อธิบาย:**
>
> -   `step_rm(input)` — ลบคอลัมน์ keyword ต้นฉบับ (ไม่ใช่ตัวเลข ใช้ train ไม่ได้)
> -   `step_normalize()` — ทำให้ทุก embedding dimension มี mean = 0, sd = 1 ซึ่ง **จำเป็นมาก** สำหรับ KNN (ใช้ distance) และ regularized regression (penalty ต้องอยู่บน scale เดียวกัน)

### 2.2 Recipe สำหรับ PCR

```{r}
#| label: pcr-recipe
#| code-fold: false

pcr_rec <- recipe(dimension ~ ., data = train_data) |> 
  step_rm(input) |> 
  step_normalize(starts_with("embeddings")) |> 
  step_pca(starts_with("embeddings"), num_comp = tune())
```

> **💡 อธิบาย:**
>
> -   `step_pca(num_comp = tune())` — ลดมิติด้วย PCA แล้วเก็บไว้ `num_comp` components ซึ่งเราจะ tune หาค่าที่เหมาะสม
> -   การทำ PCA **หลัง** normalize ทำให้ PCA เทียบเท่ากับการทำ PCA บน correlation matrix

### 2.3 Recipe สำหรับ PLS

```{r}
#| label: pls-recipe
#| code-fold: false

pls_rec <- recipe(dimension ~ ., data = train_data) |> 
  step_rm(input) |> 
  step_normalize(starts_with("embeddings")) |> 
  step_pls(starts_with("embeddings"), outcome = "dimension", num_comp = tune())
```

> **💡 ความแตกต่างสำคัญ:**
>
> -   `step_pls()` ต้องระบุ `outcome` เพราะ PLS หา components ที่ **maximize covariance ระหว่าง X กับ Y** (PLO dimension)
> -   PCA ไม่สนใจ Y เลย — มันแค่หา direction ที่ variance ใน X มากที่สุด
> -   ดังนั้น PLS component ตัวที่ 1 อาจ predict PLO ได้ดีกว่า PC1 แม้ว่า PLS component จะอธิบาย variance ใน X น้อยกว่า

**คำถาม 2.1:** ในสถานการณ์ใดที่ PCA กับ PLS จะให้ผลคล้ายกัน? ในสถานการณ์ใดที่จะต่างกันมาก?

> *ตอบ:*

------------------------------------------------------------------------

## ส่วนที่ 3: กำหนด Model Specifications

### 3.1 KNN

```{r}
#| label: spec-knn
#| code-fold: false

knn_spec <- nearest_neighbor(neighbors = tune()) |> 
  set_engine("kknn") |> 
  set_mode("classification")
```

> **💡 หลักการ:** KNN จำแนกจุดใหม่โดยดู "เพื่อนบ้าน" k ตัวที่ใกล้ที่สุดใน feature space แล้ว vote ว่า class ไหนชนะ\
> **tune อะไร:** `neighbors` (k) — ถ้า k น้อย = sensitive ต่อ noise, ถ้า k มาก = decision boundary เรียบเกินไป

### 3.2 Multinomial Logistic Regression (ไม่ penalty)

```{r}
#| label: spec-multinom
#| code-fold: false

multinom_spec <- multinom_reg(penalty = 0, mixture = NULL) |> 
  set_engine("glmnet") |> 
  set_mode("classification")
```

> **💡 หลักการ:** หา **เส้นตรง** (hyperplane) ที่แบ่ง class ในแต่ละคู่ — ถ้า logistic ทำได้ดี แปลว่า boundary ระหว่าง PLO เป็นเส้นตรงใน embedding space\
> **ทำไมใช้ตัวนี้:** เป็น baseline ที่ไม่มี regularization เพื่อดูว่า model ง่ายที่สุดทำได้ดีแค่ไหน

### 3.3 Elastic-net (Lasso + Ridge)

```{r}
#| label: spec-elnet
#| code-fold: false

elnet_spec <- multinom_reg(penalty = tune(), mixture = tune()) |> 
  set_engine("glmnet") |> 
  set_mode("classification")
```

> **💡 หลักการ:**
>
> -   **Ridge** (`mixture = 0`): หดค่า coefficient ทุกตัวให้เล็กลง แต่ไม่ปิดตัวไหนเลย — เหมาะเมื่อ features ส่วนใหญ่มีส่วนร่วม
> -   **Lasso** (`mixture = 1`): หดค่า coefficient บางตัวให้เป็น 0 เลย — ทำ feature selection ในตัว
> -   **Elastic-net** (0 \< mixture \< 1): ผสมทั้งสอง
>
> **tune อะไร:** `penalty` (ความแรงของ regularization) + `mixture` (สัดส่วน Lasso vs Ridge)

### 3.4 PCR (PCA + Multinomial Logistic)

```{r}
#| label: spec-pcr
#| code-fold: false

## ใช้ logistic regression บน PC scores
pcr_spec <- multinom_reg(penalty = 0, mixture = NULL) |> 
  set_engine("glmnet") |> 
  set_mode("classification")
```

### 3.5 PLS (Partial Least Squares + Classification)

```{r}
#| label: spec-pls
#| code-fold: false

pls_spec <- multinom_reg(penalty = 0, mixture = NULL) |> 
  set_engine("glmnet") |> 
  set_mode("classification")
```

> **📌 สังเกต:** PCR และ PLS ใช้ **model specification เดียวกัน** (logistic regression ไม่ penalty) — ความแตกต่างอยู่ที่ **recipe** (วิธีสร้าง features)

------------------------------------------------------------------------

## ส่วนที่ 4: ฝึกและเปรียบเทียบด้วย Workflow Set

### 4.1 รวม Workflows ทั้งหมด

`workflow_set()` ช่วยให้เรา **จับคู่** recipe กับ model spec แล้ว tune ทุกคู่พร้อมกันบน resampling เดียวกัน ทำให้เปรียบเทียบอย่างเป็นธรรม

```{r}
#| label: workflow-set
#| code-fold: false

wf_set <- workflow_set(
  preproc = list(
    basic  = basic_rec,
    basic  = basic_rec,
    basic  = basic_rec,
    pcr    = pcr_rec,
    pls    = pls_rec
  ),
  models = list(
    knn      = knn_spec,
    multinom = multinom_spec,
    elnet    = elnet_spec,
    pcr      = pcr_spec,
    pls      = pls_spec
  ),
  cross = FALSE    ## จับคู่ 1:1 ไม่ cross ทุกคู่
)

wf_set
```

### 4.2 กำหนด Tuning Grid

```{r}
#| label: grids

## KNN: ลอง k จาก 3 ถึง 35
knn_grid <- grid_regular(neighbors(range = c(3, 35)), levels = 12)

## Elastic-net: penalty + mixture
elnet_grid <- grid_regular(
  penalty(range = c(-4, -0.5)),
  mixture(range = c(0, 1)),
  levels = c(10, 5)         ## penalty 10 ระดับ × mixture 5 ระดับ = 50 จุด
)

## PCR & PLS: จำนวน components
comp_grid <- grid_regular(num_comp(range = c(2, 80)), levels = 15)
```

### 4.3 Tune ทุก Workflow

```{r}
#| label: tune-all
#| cache: true

## กำหนด metrics ที่สนใจ
my_metrics <- metric_set(accuracy, roc_auc, mn_log_loss)

## ---- Tune แต่ละ workflow ----
## 4.3.1 KNN
knn_res <- wf_set |> 
  extract_workflow("basic_knn") |> 
  tune_grid(resamples = folds, grid = knn_grid, metrics = my_metrics,
            control = control_grid(save_pred = TRUE))

## 4.3.2 Multinomial (ไม่มี tuning parameter — fit 1 ครั้ง)
multinom_res <- wf_set |> 
  extract_workflow("basic_multinom") |> 
  fit_resamples(resamples = folds, metrics = my_metrics,
                control = control_resamples(save_pred = TRUE))

## 4.3.3 Elastic-net
elnet_res <- wf_set |> 
  extract_workflow("basic_elnet") |> 
  tune_grid(resamples = folds, grid = elnet_grid, metrics = my_metrics,
            control = control_grid(save_pred = TRUE))

## 4.3.4 PCR
pcr_res <- wf_set |> 
  extract_workflow("pcr_pcr") |> 
  tune_grid(resamples = folds, grid = comp_grid, metrics = my_metrics,
            control = control_grid(save_pred = TRUE))

## 4.3.5 PLS
pls_res <- wf_set |> 
  extract_workflow("pls_pls") |> 
  tune_grid(resamples = folds, grid = comp_grid, metrics = my_metrics,
            control = control_grid(save_pred = TRUE))
```

### 4.4 เปรียบเทียบ Best Performance ของแต่ละ Algorithm

```{r}
#| label: collect-best
#| fig-cap: "เปรียบเทียบ accuracy สูงสุดของแต่ละ algorithm"

## รวบรวม best metric ของแต่ละ algorithm
best_results <- bind_rows(
  show_best(knn_res, metric = "accuracy", n = 1)      |> mutate(model = "KNN"),
  collect_metrics(multinom_res) |> 
    filter(.metric == "accuracy")                      |> mutate(model = "Multinomial"),
  show_best(elnet_res, metric = "accuracy", n = 1)    |> mutate(model = "Elastic-net"),
  show_best(pcr_res, metric = "accuracy", n = 1)      |> mutate(model = "PCR"),
  show_best(pls_res, metric = "accuracy", n = 1)      |> mutate(model = "PLS")
)

best_results |> 
  ggplot(aes(x = reorder(model, mean), y = mean)) +
  geom_col(aes(fill = model), show.legend = FALSE, width = 0.6) +
  geom_errorbar(aes(ymin = mean - std_err, ymax = mean + std_err), width = 0.15) +
  geom_text(aes(label = sprintf("%.3f", mean)), vjust = -0.5, size = 3.5) +
  scale_y_continuous(limits = c(0, 1), labels = scales::percent_format()) +
  scale_fill_brewer(palette = "Set2") +
  labs(x = NULL, y = "Accuracy (CV)", 
       title = "เปรียบเทียบ Accuracy สูงสุดของแต่ละ Algorithm",
       subtitle = "5-fold CV × 2 repeats | error bar = standard error") +
  coord_flip()
```

**คำถาม 4.1:** Algorithm ใดให้ accuracy สูงสุด? Algorithm ใดให้ accuracy ต่ำสุด? ผู้เรียนอธิบายได้หรือไม่ว่าเพราะเหตุใด?

> *ตอบ:*

### 4.5 เปรียบเทียบด้วย mn_log_loss

```{r}
#| label: compare-logloss
#| fig-cap: "เปรียบเทียบ mean log-loss (ยิ่งต่ำยิ่งดี)"

best_ll <- bind_rows(
  show_best(knn_res, metric = "mn_log_loss", n = 1)   |> mutate(model = "KNN"),
  collect_metrics(multinom_res) |> 
    filter(.metric == "mn_log_loss")                   |> mutate(model = "Multinomial"),
  show_best(elnet_res, metric = "mn_log_loss", n = 1)  |> mutate(model = "Elastic-net"),
  show_best(pcr_res, metric = "mn_log_loss", n = 1)    |> mutate(model = "PCR"),
  show_best(pls_res, metric = "mn_log_loss", n = 1)    |> mutate(model = "PLS")
)

best_ll |> 
  ggplot(aes(x = reorder(model, -mean), y = mean)) +
  geom_col(aes(fill = model), show.legend = FALSE, width = 0.6) +
  geom_errorbar(aes(ymin = mean - std_err, ymax = mean + std_err), width = 0.15) +
  geom_text(aes(label = sprintf("%.4f", mean)), vjust = -0.5, size = 3.5) +
  scale_fill_brewer(palette = "Set2") +
  labs(x = NULL, y = "Mean Log-Loss (CV)", 
       title = "เปรียบเทียบ Log-Loss ของแต่ละ Algorithm",
       subtitle = "ค่ายิ่งต่ำ = model มั่นใจในคำตอบที่ถูกต้อง") +
  coord_flip()
```

**คำถาม 4.2:** Algorithm ที่ accuracy สูงสุดกับ algorithm ที่ log-loss ต่ำสุด **เป็นตัวเดียวกันหรือไม่?** ถ้าไม่ ผู้เรียนจะเลือก metric ไหนในการตัดสินใจ? เพราะเหตุใด?

> *ตอบ:*

------------------------------------------------------------------------

## ส่วนที่ 5: เจาะลึกแต่ละ Algorithm

### 5.1 KNN: ผลของ K ต่อ Bias-Variance Tradeoff

```{r}
#| label: knn-k-curve
#| fig-cap: "ผลของจำนวน neighbors ต่อ accuracy"

knn_res |> 
  collect_metrics() |> 
  filter(.metric == "accuracy") |> 
  ggplot(aes(x = neighbors, y = mean)) +
  geom_line(linewidth = 0.8, color = "steelblue") +
  geom_point(size = 2, color = "steelblue") +
  geom_ribbon(aes(ymin = mean - std_err, ymax = mean + std_err), 
              alpha = 0.15, fill = "steelblue") +
  scale_y_continuous(labels = scales::percent_format()) +
  labs(x = "จำนวน Neighbors (K)", y = "Accuracy (CV)",
       title = "KNN: Accuracy เปลี่ยนไปอย่างไรเมื่อ K เปลี่ยน?",
       subtitle = "ribbon = ±1 standard error")
```

**คำถาม 5.1:** อธิบายว่าเกิดอะไรขึ้นเมื่อ K **น้อยเกินไป** (เช่น K = 3) และเมื่อ K **มากเกินไป** (เช่น K = 35) โดยใช้แนวคิด bias-variance tradeoff

> *ตอบ:*\
> K น้อยเกินไป → ...\
> K มากเกินไป → ...

### 5.2 Elastic-net: Penalty × Mixture Landscape

```{r}
#| label: elnet-heatmap
#| fig-cap: "Heatmap ของ accuracy ตาม penalty และ mixture"

elnet_res |> 
  collect_metrics() |> 
  filter(.metric == "accuracy") |> 
  ggplot(aes(x = penalty, y = factor(mixture), fill = mean)) +
  geom_tile() +
  scale_x_log10() +
  scale_fill_viridis_c(option = "magma", labels = scales::percent_format()) +
  labs(x = "Penalty (log scale)", y = "Mixture\n(0 = Ridge, 1 = Lasso)",
       fill = "Accuracy",
       title = "Elastic-net: Accuracy Landscape",
       subtitle = "mixture = 0 → Ridge | mixture = 1 → Lasso | ระหว่างกลาง → Elastic-net")
```

**คำถาม 5.2:** จาก heatmap ข้อใดถูกต้อง? อธิบายเหตุผลจากลักษณะข้อมูล

-   [ ] (ก) Lasso (mixture = 1) ดีกว่า Ridge → signal อยู่ใน embedding ไม่กี่มิติ (sparse)
-   [ ] (ข) Ridge (mixture = 0) ดีกว่า Lasso → embedding ส่วนใหญ่มีส่วนร่วมทุกมิติ (distributed)
-   [ ] (ค) Elastic-net ดีกว่าทั้งคู่ → ข้อมูลมีทั้ง sparse และ distributed signal

> *ตอบ:*

### 5.3 PCR vs PLS: จำนวน Component ที่เหมาะสม

```{r}
#| label: pcr-pls-curve
#| fig-cap: "เปรียบเทียบ accuracy ของ PCR vs PLS ตามจำนวน components"

bind_rows(
  collect_metrics(pcr_res) |> mutate(method = "PCR"),
  collect_metrics(pls_res) |> mutate(method = "PLS")
) |> 
  filter(.metric == "accuracy") |> 
  ggplot(aes(x = num_comp, y = mean, color = method)) +
  geom_line(linewidth = 0.8) +
  geom_point(size = 1.5) +
  geom_ribbon(aes(ymin = mean - std_err, ymax = mean + std_err, fill = method),
              alpha = 0.1, color = NA) +
  scale_y_continuous(labels = scales::percent_format()) +
  scale_color_brewer(palette = "Set1") +
  scale_fill_brewer(palette = "Set1") +
  labs(x = "จำนวน Components", y = "Accuracy (CV)",
       color = NULL, fill = NULL,
       title = "PCR vs PLS: ใครถึงจุดสูงสุดก่อน?",
       subtitle = "ถ้า PLS ถึงก่อน → variance สูงสุดใน X ≠ สิ่งที่ทำนาย PLO ได้ดีที่สุด")
```

**คำถาม 5.3 (สำคัญ):** PLS ต้องใช้กี่ components จึงจะได้ accuracy สูงสุด? PCR ต้องใช้กี่ตัว? ถ้า PLS ใช้จำนวนน้อยกว่า แปลว่าอะไร?

> *ตอบ:*

**คำถาม 5.4:** จาก scree plot ใน ส่วนที่ 1.2 ที่แสดงว่าต้องใช้ PC ประมาณ \_\_\_ ตัวเพื่ออธิบาย 80% ของ variance — แต่ PCR ได้ accuracy สูงสุดที่ \_\_\_ components ตัวเลขสองตัวนี้สอดคล้องกันหรือไม่? ทำไม?

> *ตอบ:*

------------------------------------------------------------------------

## ส่วนที่ 6: ตีความ — Model บอกอะไรเราเกี่ยวกับ PLO?

### 6.1 Lasso Coefficient: Embedding มิติไหนสำคัญ?

```{r}
#| label: lasso-coef

## Fit Lasso (mixture = 1) ด้วย best penalty
best_elnet_params <- select_best(elnet_res, metric = "mn_log_loss")

elnet_fit <- wf_set |> 
  extract_workflow("basic_elnet") |> 
  finalize_workflow(best_elnet_params) |> 
  fit(data = train_data)

## ดึง coefficient
library(glmnet)
coef_tidy <- elnet_fit |> 
  extract_fit_engine() |> 
  coef() 

## นับจำนวน non-zero coefficients ต่อ PLO class
n_nonzero <- map_dfr(names(coef_tidy), function(cls) {
  mat <- coef_tidy[[cls]]
  tibble(
    class     = cls,
    n_nonzero = sum(mat[, 1] != 0) - 1,  ## ลบ intercept
    n_total   = nrow(mat) - 1
  )
})

n_nonzero |> 
  mutate(pct_nonzero = n_nonzero / n_total * 100) |> 
  knitr::kable(digits = 1, col.names = c("PLO", "Non-zero", "Total", "% ที่ใช้"),
               caption = "จำนวน embedding dimensions ที่ Lasso เก็บไว้ต่อ PLO class")
```

**คำถาม 6.1:** Lasso ปิด embedding dimensions ไปกี่เปอร์เซ็นต์จากทั้งหมด 768? สิ่งนี้บอกอะไรเกี่ยวกับ embedding model (nomic) ที่เราใช้ — มันเก็บข้อมูลที่เกี่ยวกับ PLO ไว้อย่างกระจุกตัวหรือกระจายตัว?

> *ตอบ:*

### 6.2 Predicted Probability Comparison

```{r}
#| label: pred-compare
#| fig-cap: "เปรียบเทียบ predicted probability ของ KNN vs Elastic-net สำหรับ test data"

## Fit ทั้ง 2 models บน train ทั้งหมด
best_knn_params <- select_best(knn_res, metric = "mn_log_loss")

knn_final <- wf_set |> 
  extract_workflow("basic_knn") |> 
  finalize_workflow(best_knn_params) |> 
  fit(data = train_data)

## ทำนาย probability บน test data
pred_knn <- predict(knn_final, new_data = test_data, type = "prob") |> 
  mutate(model = "KNN", truth = test_data$dimension)

pred_elnet <- predict(elnet_fit, new_data = test_data, type = "prob") |> 
  mutate(model = "Elastic-net", truth = test_data$dimension)

## เปรียบเทียบ distribution ของ max probability (ความมั่นใจ)
bind_rows(pred_knn, pred_elnet) |> 
  rowwise() |> 
  mutate(max_prob = max(c_across(starts_with(".pred_")))) |> 
  ungroup() |> 
  ggplot(aes(x = max_prob, fill = model)) +
  geom_density(alpha = 0.5) +
  scale_fill_brewer(palette = "Set1") +
  labs(x = "Max Predicted Probability (ความมั่นใจ)", y = "Density",
       fill = NULL,
       title = "KNN vs Elastic-net: ใครมั่นใจกว่า?",
       subtitle = "ค่าสูง = model มั่นใจสูงในคำตอบ | ค่าต่ำ = ไม่แน่ใจ")
```

**คำถาม 6.2:** ระหว่าง KNN กับ Elastic-net — model ไหนให้ probability ที่กระจายตัวมากกว่า (มั่นใจน้อยกว่า)? ในเชิงปฏิบัติ ถ้าเราต้องการบอกผู้ใช้ว่า "model ไม่แน่ใจกับรายวิชานี้ ควรให้ผู้เชี่ยวชาญตรวจสอบ" model ไหนให้สัญญาณนี้ได้ดีกว่า?

> *ตอบ:*

### 6.3 Confusion Matrix ของ Model ที่ดีที่สุด

```{r}
#| label: confusion
#| fig-cap: "Confusion matrix ของ model ที่ accuracy สูงสุด (บน test set)"

## เลือก model ที่ accuracy สูงสุด — ผู้เรียนเปลี่ยนตาม result ของตัวเอง
## ตัวอย่างนี้ใช้ Elastic-net
best_pred <- predict(elnet_fit, new_data = test_data, type = "class") |> 
  bind_cols(truth = test_data$dimension)

best_pred |> 
  conf_mat(truth = truth, estimate = .pred_class) |> 
  autoplot(type = "heatmap") +
  scale_fill_gradient(low = "white", high = "steelblue") +
  labs(title = "Confusion Matrix ของ Best Model (Test Set)")
```

**คำถาม 6.3:** PLO คู่ใดที่ model สับสนมากที่สุด? กลับไปดู PCA scatter plot ใน ส่วนที่ 1 — ผลสอดคล้องกันหรือไม่?

> *ตอบ:*

------------------------------------------------------------------------

## ส่วนที่ 7: สังเคราะห์ผลและอภิปราย

### 7.1 ตารางสรุปเปรียบเทียบ

กรอกตารางต่อไปนี้จากผลที่ได้:

| มิติการเปรียบเทียบ           | KNN | Multinomial Logistic | Elastic-net | PCR | PLS |
|--------------------------|-----|----------------------|-------------|-----|-----|
| **Best Accuracy**        |     |                      |             |     |     |
| **Best Log-loss**        |     |                      |             |     |     |
| **จำนวน Hyperparameter** |     |                      |             |     |     |
| **เวลาในการ tune**       |     |                      |             |     |     |
| **ความสามารถตีความ**      | ต่ำ  |                      |             |     |     |
| **ข้อดีหลัก**               |     |                      |             |     |     |
| **ข้อจำกัดหลัก**            |     |                      |             |     |     |

### 7.2 คำถามวิเคราะห์เชิงลึก

**คำถาม 7.1 — Model Selection:** ถ้าผู้เรียนต้องเลือก algorithm **เพียงตัวเดียว** สำหรับจำแนก PLO ของรายวิชาทั้งคณะครุศาสตร์ ผู้เรียนจะเลือกตัวใด? พิจารณาทั้ง accuracy, ความสามารถตีความ, ความง่ายในการ deploy

> *ตอบ:*

**คำถาม 7.2 — PCA Insight:** จากทั้ง scree plot, PCA scatter plot, และผล PCR — สรุปว่า embedding space ของ nomic มีลักษณะอย่างไร? ข้อมูลกระจุกตัวในไม่กี่มิติ หรือกระจายทั่ว 768 มิติ?

> *ตอบ:*

**คำถาม 7.3 — PLS vs PCA:** ถ้า PLS ใช้ components น้อยกว่า PCA มาก ๆ ในการได้ accuracy เท่ากัน สิ่งนี้หมายความว่าอย่างไรเกี่ยวกับความสัมพันธ์ระหว่าง embedding variance กับ PLO dimensions?

> *ตอบ:*

**คำถาม 7.4 — Practical Implication:** จากผลทั้งหมด ผู้เรียนมีข้อเสนอแนะสำหรับการปรับปรุง pipeline นี้อย่างไร? (เช่น เปลี่ยน embedding model, ปรับวิธี augmentation, เพิ่ม features, เปลี่ยน algorithm)

> *ตอบ:*

### 7.3 สรุปสิ่งที่เรียนรู้ (Learning Reflection)

เขียนสรุปสิ่งที่ได้เรียนรู้จากกิจกรรมนี้ใน **3 ข้อ** โดยแต่ละข้อต้องอ้างอิงหลักฐานจากผลการวิเคราะห์:

1.  *สิ่งที่เรียนรู้ข้อที่ 1:*

2.  *สิ่งที่เรียนรู้ข้อที่ 2:*

3.  *สิ่งที่เรียนรู้ข้อที่ 3:*