---
title: "Untitled"
format: html
---

## 1. Importing data


```{r}
library(tidyverse)
data <- read_csv("/Users/choat/Documents/GitHub/datakruroo.github.io/Programming/dimensionality_reduction/Country-data.csv")
head(data)

```

เราจะใช้ PCA เพื่อลดมิติ (ตัวชี้วัด 9 ตัว) ลงเหลือองค์ประกอบหลักที่มีจำนวนน้อยกว่า เพื่อให้เราสามารถบรรยาย/ทำความเข้าใจสภาพ XXX ของประเทศกลุ่มนี้ได้ง่ายและมีประสิทธิภาพมากขึ้น

## 2. PCA

ฟังก์ชันสำหรับวิเคราะห์ PCA ใน R มีหลายตัว ในบทเรียนนี้จะแนะนำฟังก์ชันพื้นฐานในการวิเคราะห์ PCA ซึ่งก็คือ `princomp()`


```{r}
data |> 
    column_to_rownames("country") |> 
    ## standardized xs
    mutate_all(~as.numeric(scale(.))) |>
    princomp()->pca_fit

pca_fit |> glimpse()

```

## 3. ประเมินความสำคัญขององค์ประกอบหลัก

เพื่อใช้คัดเลือกองค์ประกอบหลักที่จะนำไปใช้งานการประเมินดังกล่าวจะใช้ค่าสถิติที่เรียกว่า eigenvalues เป็นหลัก


```{r}
## standard deviaion of components
pca_fit$sdev

## calculate eigenvalues
pca_fit$sdev^2
```


```{r}
summary(pca_fit)->summary
```

### Scree plot (elbow method)

กราฟเส้นที่พล็อตระหว่างแกน y คือ eigenvalue และแกน x คือองค์ประกอบ

```{r}
eigen <- pca_fit$sdev^2
prop_eigen <- eigen/sum(eigen)
cumu_prop_eigen <- cumsum(eigen)/sum(eigen)
comp <- 1:9
data.frame(comp, eigen, prop_eigen,cumu_prop_eigen) |> 
    ggplot(aes(x=comp, y=eigen))+
    geom_line()+
    geom_point()+
    geom_hline(aes(yintercept = eigen), linetype = 2, col ="grey60") +
    ggtitle("Scree Plot")+
    theme_light()+
    theme(panel.grid = element_blank())


data.frame(comp, eigen, prop_eigen,cumu_prop_eigen) |> 
    ggplot(aes(x=comp))+
    geom_line(aes(y = prop_eigen), col = "black")+
    geom_line(aes(y = cumu_prop_eigen) , col = "steelblue", linetype = 2)+
    geom_point(aes(y = prop_eigen))+
    geom_point(aes(y = cumu_prop_eigen))+
    ggtitle("Scree Plot")+
    theme_light()+
    theme(panel.grid = element_blank(),
          panel.grid.major.x = element_line(color = "grey", linetype =3))+
    scale_x_continuous(breaks=1:9)
```


## 4. พิจารณาความหมายขององค์ประกอบหลัก

สถิติที่ใช้ในการพิจารณาความหมายขององค์ประกอบหลักคือ loadings

```{r}
pca_fit$loadings[1:9, ]
```


## 5. ลองนำคะแนนองค์ประกอบมาใช้

```{r}
library(ggrepel)
pca_fit$scores  |> 
    data.frame() |> 
    select(1:3) |> 
    rownames_to_column("country") |> 
    ggplot(aes(x=Comp.1, y=Comp.2))+
    geom_point(aes(col = Comp.3), alpha = 0.5, size = 5)+
    geom_text_repel(aes(label = country), show.legend = F, col = "grey50")+
    geom_vline(xintercept = 0, linetype = 2)+
    geom_hline(yintercept = 0, linetype = 2)+
    geom_text(x = 4.3, y= 0.2, label = "ประเทศด้อยพัฒนา", 
    family= "ChulaCharasNew", col = "grey20", fontface = "italic")+
    geom_text(x = -6.3, y= 0.2, label = "ประเทศพัฒนาแล้ว", 
    family= "ChulaCharasNew", col = "grey20", fontface = "italic")+
    geom_text(x=0,y=6.9,label = "ประเทศเศรษฐกิจแบบเปิด",
    family= "ChulaCharasNew", col = "grey20", fontface = "italic")+
    geom_text(x=0,y=-3.2,label = "ประเทศเศรษฐกิจแบบปิด",
    family= "ChulaCharasNew", col = "grey20", fontface = "italic")+
    theme_light()+
    scale_color_gradient(low = "maroon", high = "steelblue")
    
```



```{r}
data |>
    filter(str_detect(country, "United"))
```